---
title: "AUCell Pathway Activity Analysis"
format:
  html:
    toc: true
    toc-depth: 2
---


## Introduction

AUCell (Area Under the Curve for Cell) 是一种基于排名的单细胞通路活性评分方法，由 Aibar et al. (2017) 提出，最初用于 SCENIC 的转录因子活性推断，后广泛用于任意基因集的活性评估。

**核心原理：** 对每个细胞，将所有基因按表达量从高到低排名，然后计算目标基因集中的基因在排名前 N%（默认 5%）中的富集程度（AUC 面积）。AUC 值越高，说明该基因集的成员基因越集中出现在高表达区域。

**为什么适合单细胞：**

- **对 dropout 鲁棒** — 基于排名而非绝对表达量，未检测到的基因只是排在末尾，不会产生假阴性
- **细胞独立评估** — 每个细胞的排名在自身内部完成，不受批次效应和文库大小的干扰
- **无需归一化** — 直接使用 raw counts 即可，AUCell 内部完成排名

**与 GSVA 的互补关系：** GSVA 适合 pseudobulk/样本级别的通路比较（配合 limma 做差异分析），AUCell 适合单细胞级别的通路活性刻画（可视化、聚类、轨迹分析）。两者结合使用效果最佳。


## Setup

```{r}
#| include: false

library(AUCell)
library(Seurat)
library(tidyverse)
library(msigdbr)
library(BiocParallel)
library(patchwork)
library(viridis)
library(ComplexHeatmap)
library(circlize)
library(ggridges)
library(ggpubr)
library(qs2)

options(future.globals.maxSize = 40 * 1024^3)
```


## Load Data

```{r}
seurat_obj <- qs2::qs_read("datasets/harmonized_seurat.qs")

# 查看细胞类型和分组分布
table(seurat_obj$cell_type)
table(seurat_obj$group)
table(seurat_obj$cell_type, seurat_obj$group)
```


## Prepare Gene Sets

AUCell 接受 named list 格式的基因集，无需转换为 GeneSetCollection。

### MSigDB: Hallmark + KEGG + Reactome

```{r}
# Hallmark gene sets（炎症、免疫、信号通路等核心集）
hallmark_sets <- msigdbr(species = "Homo sapiens", category = "H") %>%
  split(x = .$gene_symbol, f = .$gs_name)

# KEGG 通路
kegg_sets <- msigdbr(species = "Homo sapiens", category = "C2", subcollection = "CP:KEGG") %>%
  split(x = .$gene_symbol, f = .$gs_name)

# Reactome 通路（比 KEGG 更新更全）
reactome_sets <- msigdbr(species = "Homo sapiens", category = "C2", subcollection = "CP:REACTOME") %>%
  split(x = .$gene_symbol, f = .$gs_name)

# 合并
gene_sets <- c(hallmark_sets, kegg_sets, reactome_sets)
message(length(gene_sets), " gene sets loaded")
```

### Custom Gene Sets（自定义通路，自免相关）

```{r}
custom_sets <- list(
  Th1_signature = c("TBX21", "IFNG", "TNF", "IL2", "STAT1", "STAT4",
                     "CXCR3", "CCR5", "IL12RB1", "IL12RB2"),
  Th2_signature = c("GATA3", "IL4", "IL5", "IL13", "STAT6",
                     "CCR4", "CCR3", "IL4R", "IL33"),
  Th17_signature = c("RORC", "IL17A", "IL17F", "IL22", "IL23R",
                      "CCR6", "STAT3", "IL6R", "IL21"),
  Treg_signature = c("FOXP3", "IL2RA", "CTLA4", "TIGIT", "IL10",
                      "TGFB1", "IKZF2", "TNFRSF18", "LRRC32"),
  Inflammatory_signature = c("IL1B", "IL6", "TNF", "CXCL8", "CCL2",
                              "NFKB1", "PTGS2", "MMP9", "ICAM1", "VCAM1")
)

gene_sets <- c(gene_sets, custom_sets)
```

### GMT File（可选）

```{r}
#| eval: false

# GSEABase::getGmt() 可直接读取 GMT 文件为 GeneSetCollection，AUCell 也接受此格式
# gmt_sets <- getGmt("path/to/your_gene_sets.gmt")
# gene_sets <- c(gene_sets, geneIds(gmt_sets))
```

### 过滤基因集

```{r}
# 只保留在表达矩阵中至少有 10 个基因匹配的集合
genes_in_data <- rownames(seurat_obj)
gene_sets <- lapply(gene_sets, unique)  # 去重并确保为普通 character vector
gene_sets <- gene_sets[sapply(gene_sets, function(gs) {
  sum(gs %in% genes_in_data) >= 10
})]
message(length(gene_sets), " gene sets retained after filtering")
```


## Build Expression Rankings

AUCell 的第一步是对每个细胞内的基因按表达量排名。使用 raw counts 即可——AUCell 只关心相对排名，不关心绝对表达量。

对于大数据集（>100K cells），保持稀疏矩阵格式（dgCMatrix）非常关键，AUCell 会自动启用 `splitByBlocks` 分块处理以控制内存。并行化通过 BiocParallel 的 `BPPARAM` 参数实现（`nCores` 已废弃）。

```{r}
# 获取 RNA counts 稀疏矩阵（不要 as.matrix()，保持 dgCMatrix 节省内存）
exprMatrix <- GetAssayData(seurat_obj, assay = "RNA", layer = "counts")

message("Expression matrix: ", nrow(exprMatrix), " genes x ", ncol(exprMatrix), " cells")
message("Matrix class: ", class(exprMatrix))
```

```{r}
# 构建排名矩阵
# - BPPARAM: 替代已废弃的 nCores，通过 BiocParallel 并行
# - dgCMatrix 输入会自动启用 splitByBlocks，按块并行处理
# - plotStats: 绘制基因检测数量分布（用于 QC）
cells_rankings <- AUCell_buildRankings(
  exprMatrix,
  plotStats = TRUE,
  BPPARAM = MulticoreParam(workers = 4)
)
```

```{r}
# 排名矩阵 QC：检查维度是否正确
dim(cells_rankings)
```


## Calculate AUC Scores

`aucMaxRank` 控制只考虑排名前 N% 的基因。默认 5% 是 scRNA-seq 的经验值——单细胞数据 dropout 严重，大多数基因不表达，真正活跃的基因集中在一小部分高表达基因中。

注意：`AUCell_calcAUC()` 目前仍使用 `nCores` 进行并行（尚未迁移到 BiocParallel）。

```{r}
cells_AUC <- AUCell_calcAUC(
  gene_sets,
  cells_rankings,
  aucMaxRank = ceiling(nrow(cells_rankings) * 0.05),
  nCores = 4
)
```

```{r}
# 查看 AUC 结果概要
cells_AUC
```


## Explore Thresholds（可选）

AUCell 可以自动探测每个基因集的"活跃"阈值——拟合混合分布模型寻找双峰拐点，将细胞二分为"活跃/不活跃"。

这一步**耗时较长**（需要对每个基因集拟合 mixtools 模型），且下游分析通常直接使用连续 AUC 值，因此默认跳过。如果需要对特定通路做二分类（如标记"Th17 活跃细胞"），可取消注释运行。

AUCell 可以自动探测每个基因集的"活跃"阈值。它拟合 AUC 分布，寻找双峰分布的拐点，将细胞二分为"活跃/不活跃"。

这一步主要用于探索性分析，实际下游分析中通常直接使用连续的 AUC 值。因为是针对每一个基因、所以运行非常慢！！！⚠️⚠️⚠️⚠️可以考虑为可选项，并不影响后续的使用。
其会对每一条pathway生成一个二分类的density plot.

- 蓝线 (minimumDens) — AUC 分布密度曲线的拐点（最低点），适合双峰分布
- 红线 (L_k2) — 两个正态分布混合模型的左分布边界（mixtools 拟合）
- 粉线 (R_k3) — 三个正态分布混合模型的右分布边界

它们都是在尝试回答同一个问题：AUC 值超过多少算"通路活跃"？ AUCell 会从中自动选一个最优阈值。

```{r}
#| eval: false
#| fig-width: 12
#| fig-height: 8

# 只对少量感兴趣的通路运行，不要对全部基因集跑（会非常慢）
cells_assignment <- AUCell_exploreThresholds(
  cells_AUC[names(custom_sets), ],
  plotHist = TRUE,
  assignCells = TRUE
)
```

```{r}
# 查看自动阈值和被分配为"活跃"的细胞数
lapply(cells_assignment, function(x) {
  list(
    threshold = x$aucThr$selected,
    n_active = length(x$assignment)
  )
})
```


## Add AUC to Seurat Metadata

```{r}
# 提取 AUC 矩阵
auc_matrix <- getAUC(cells_AUC)

# 清理通路名称，确保可以作为 metadata 列名
# R 的 make.names() 会将非法字符替换为 "."
rownames(auc_matrix) <- rownames(auc_matrix) %>%
  make.names() %>%
  gsub("-", "_", .)

# 转置后添加到 Seurat metadata
auc_df <- as.data.frame(t(auc_matrix))
seurat_obj <- AddMetaData(seurat_obj, metadata = auc_df)

message(ncol(auc_df), " pathway scores added to metadata")
```


## Visualizations

### UMAP Overlay

```{r}
#| fig-width: 16
#| fig-height: 12

# 选取免疫相关 Hallmark 通路展示
immune_pathways <- c(
  "HALLMARK_INFLAMMATORY_RESPONSE",
  "HALLMARK_TNFA_SIGNALING_VIA_NFKB",
  "HALLMARK_IL6_JAK_STAT3_SIGNALING",
  "HALLMARK_INTERFERON_GAMMA_RESPONSE"
) %>% make.names() %>% gsub("-", "_", .)

show_pathways <- intersect(immune_pathways, colnames(seurat_obj@meta.data))

p_list <- lapply(show_pathways, function(pw) {
  FeaturePlot(seurat_obj, features = pw, reduction = "umap") +
    scale_color_viridis(option = "inferno") +
    theme_classic() +
    ggtitle(gsub("HALLMARK_", "", pw))
})

wrap_plots(p_list, ncol = 2)
```

### Violin Plots

```{r}
#| fig-width: 16
#| fig-height: 12

p_vln <- lapply(show_pathways, function(pw) {
  VlnPlot(seurat_obj, features = pw, group.by = "cell_type", pt.size = 0) +
    theme_classic() +
    theme(axis.text.x = element_text(angle = 45, hjust = 1)) +
    ggtitle(gsub("HALLMARK_", "", pw)) +
    NoLegend()
})

wrap_plots(p_vln, ncol = 2)
```

### Heatmap（平均 AUC per cell type）

```{r}
#| fig-width: 14
#| fig-height: 10

# 计算每个细胞类型的平均 AUC
auc_cols <- intersect(colnames(auc_df), colnames(seurat_obj@meta.data))

mean_auc <- seurat_obj@meta.data %>%
  select(cell_type, all_of(auc_cols)) %>%
  group_by(cell_type) %>%
  summarise(across(everything(), mean)) %>%
  column_to_rownames("cell_type") %>%
  as.matrix()

# 选取变异最大的前30个通路
pathway_var <- apply(mean_auc, 2, var)
top30 <- names(sort(pathway_var, decreasing = TRUE))[1:min(30, length(pathway_var))]
mat <- t(scale(mean_auc[, top30]))

Heatmap(
  mat,
  name = "Scaled AUC",
  show_row_dend = TRUE,
  show_column_dend = TRUE,
  row_names_gp = gpar(fontsize = 8),
  column_names_gp = gpar(fontsize = 10),
  column_names_rot = 45,
  col = colorRamp2(c(-2, 0, 2), c("blue", "white", "red"))
)
```

### Dot Plot

```{r}
#| fig-width: 14
#| fig-height: 10

# 计算每个细胞类型中通路的平均 AUC 和活跃比例
# 先计算每个通路的全局 75% 分位数作为阈值，这样不同细胞类型之间才有区分度
global_thresholds <- seurat_obj@meta.data %>%
  select(all_of(top30)) %>%
  summarise(across(everything(), ~ quantile(.x, 0.75))) %>%
  pivot_longer(everything(), names_to = "pathway", values_to = "threshold")

dot_data <- seurat_obj@meta.data %>%
  select(cell_type, all_of(top30)) %>%
  pivot_longer(-cell_type, names_to = "pathway", values_to = "auc") %>%
  left_join(global_thresholds, by = "pathway") %>%
  group_by(cell_type, pathway) %>%
  summarise(
    mean_auc = mean(auc),
    pct_active = mean(auc > threshold[1]) * 100,
    .groups = "drop"
  )

ggplot(dot_data, aes(x = cell_type, y = pathway)) +
  geom_point(aes(size = pct_active, color = mean_auc)) +
  scale_color_viridis(option = "inferno") +
  scale_size_continuous(range = c(1, 6)) +
  theme_classic() +
  theme(
    axis.text.x = element_text(angle = 45, hjust = 1),
    axis.text.y = element_text(size = 7)
  ) +
  labs(x = "Cell Type", y = "Pathway", color = "Mean AUC", size = "% Active")
```

### Box Plots（分组比较）

```{r}
#| fig-width: 16
#| fig-height: 12

p_box <- lapply(show_pathways, function(pw) {
  seurat_obj@meta.data %>%
    ggplot(aes(x = cell_type, y = .data[[pw]], fill = group)) +
    geom_boxplot(outlier.size = 0.3) +
    theme_classic() +
    theme(axis.text.x = element_text(angle = 45, hjust = 1)) +
    ggtitle(gsub("HALLMARK_", "", pw)) +
    labs(y = "AUC Score")
})

wrap_plots(p_box, ncol = 2)
```

### Ridge Plots

```{r}
#| fig-width: 14
#| fig-height: 10

p_ridge <- lapply(show_pathways[1:min(2, length(show_pathways))], function(pw) {
  seurat_obj@meta.data %>%
    ggplot(aes(x = .data[[pw]], y = cell_type, fill = cell_type)) +
    geom_density_ridges(scale = 1.5, alpha = 0.7) +
    theme_classic() +
    ggtitle(gsub("HALLMARK_", "", pw)) +
    labs(x = "AUC Score", y = "") +
    NoLegend()
})

wrap_plots(p_ridge, ncol = 2)
```


## Statistical Comparison

### 1. Wilcoxon Test（单细胞水平，初筛）

单细胞水平的统计检验需要注意：由于细胞数量巨大（>100K），几乎所有通路都会得到极小的 p 值。因此 **effect size（delta_auc）比 p 值更重要**，应优先关注 AUC 差异的生物学意义。

```{r}
# 每个细胞类型、每个通路进行 Wilcoxon 检验（Normal vs Treatment）
stat_results <- seurat_obj@meta.data %>%
  select(cell_type, group, all_of(auc_cols)) %>%
  pivot_longer(-c(cell_type, group), names_to = "pathway", values_to = "auc") %>%
  group_by(cell_type, pathway) %>%
  summarise(
    p_value = tryCatch(
      wilcox.test(auc ~ group)$p.value,
      error = function(e) NA_real_
    ),
    mean_normal = mean(auc[group == "Normal"]),
    mean_treatment = mean(auc[group != "Normal"]),
    delta_auc = mean_treatment - mean_normal,
    log2FC = log2((mean_treatment + 1e-10) / (mean_normal + 1e-10)),
    .groups = "drop"
  ) %>%
  mutate(p_adj = p.adjust(p_value, method = "BH")) %>%
  arrange(p_adj)

# 查看显著且 effect size 较大的结果
stat_results %>%
  filter(p_adj < 0.05, abs(delta_auc) > 0.01) %>%
  head(20)
```

### 2. Pseudobulk + limma（样本水平，验证）

单细胞 Wilcoxon 检验存在伪重复问题——来自同一个样本的细胞不是独立观测。Pseudobulk 按样本聚合后用 limma 做差异分析，是审稿人更认可的统计方法。两种方法结论一致的通路可信度最高。

```{r}
library(limma)

# 按 cell_type × sample 计算每个通路的平均 AUC
pseudobulk_auc <- seurat_obj@meta.data %>%
  select(cell_type, group, orig.ident, all_of(auc_cols)) %>%
  group_by(cell_type, group, orig.ident) %>%
  summarise(across(all_of(auc_cols), mean), .groups = "drop")

# 对每个细胞类型做 limma 差异分析
limma_results <- lapply(unique(pseudobulk_auc$cell_type), function(ct) {
  ct_data <- pseudobulk_auc %>% filter(cell_type == ct)

  # 至少每组 2 个样本才能做 limma
  if (min(table(ct_data$group)) < 2) return(NULL)

  # 构建表达矩阵（pathway × sample）
  mat <- ct_data %>%
    select(all_of(auc_cols)) %>%
    t()
  colnames(mat) <- ct_data$orig.ident

  # limma
  grp <- factor(ct_data$group)
  design <- model.matrix(~ 0 + grp)
  colnames(design) <- levels(grp)

  fit <- lmFit(mat, design)
  treatment_name <- setdiff(levels(grp), "Normal")
  contrast_str <- paste0(treatment_name, " - Normal")
  contrast_mat <- makeContrasts(contrasts = contrast_str, levels = design)

  fit2 <- contrasts.fit(fit, contrast_mat)
  fit2 <- eBayes(fit2)

  topTable(fit2, number = Inf) %>%
    rownames_to_column("pathway") %>%
    mutate(cell_type = ct)
}) %>%
  bind_rows()

# 显著结果
limma_results %>%
  filter(adj.P.Val < 0.05) %>%
  arrange(adj.P.Val) %>%
  head(20)
```

### 比较两种方法的一致性

```{r}
# 合并 Wilcoxon 和 limma 结果
comparison <- stat_results %>%
  select(cell_type, pathway, wilcox_padj = p_adj, wilcox_delta = delta_auc) %>%
  inner_join(
    limma_results %>%
      select(cell_type, pathway, limma_padj = adj.P.Val, limma_logFC = logFC),
    by = c("cell_type", "pathway")
  ) %>%
  mutate(
    wilcox_sig = wilcox_padj < 0.05,
    limma_sig = limma_padj < 0.05,
    both_sig = wilcox_sig & limma_sig,
    consistent_direction = sign(wilcox_delta) == sign(limma_logFC)
  )

# 两种方法都显著且方向一致的通路——可信度最高
comparison %>%
  filter(both_sig, consistent_direction) %>%
  arrange(limma_padj) %>%
  head(20)
```

### Box Plots with Statistics

```{r}
#| fig-width: 16
#| fig-height: 12

# 选取 effect size 最大的 4 个显著通路
top_sig <- stat_results %>%
  filter(p_adj < 0.05) %>%
  slice_max(abs(delta_auc), n = 4) %>%
  pull(pathway) %>%
  unique()

if (length(top_sig) > 0) {
  p_stat <- lapply(top_sig, function(pw) {
    seurat_obj@meta.data %>%
      ggplot(aes(x = cell_type, y = .data[[pw]], fill = group)) +
      geom_boxplot(outlier.size = 0.3) +
      stat_compare_means(aes(group = group), method = "wilcox.test",
                         label = "p.signif", size = 3) +
      theme_classic() +
      theme(axis.text.x = element_text(angle = 45, hjust = 1)) +
      ggtitle(pw) +
      labs(y = "AUC Score")
  })

  wrap_plots(p_stat, ncol = 2)
}
```

### Waterfall Plot（特定细胞亚群通路变化）

```{r}
#| fig-width: 10
#| fig-height: 8

# 筛选特定细胞亚群的显著通路，展示 delta AUC 方向和幅度
target_ct <- "Recruited Macrophages"  # 替换为感兴趣的细胞亚群

waterfall_data <- stat_results %>%
  filter(cell_type == target_ct, p_adj < 0.05) %>%
  mutate(
    pathway = str_replace(pathway, "^HALLMARK_|^KEGG_|^REACTOME_", ""),
    pathway = str_replace_all(pathway, "_", " "),
    direction = ifelse(delta_auc > 0, "Up in QR056251", "Down in QR056251")
  )

if (nrow(waterfall_data) > 0) {
  ggplot(waterfall_data, aes(x = reorder(pathway, delta_auc), y = delta_auc, fill = direction)) +
    geom_col() +
    coord_flip() +
    scale_fill_manual(values = c("Up in QR056251" = "#E41A1C", "Down in QR056251" = "#377EB8")) +
    theme_classic() +
    labs(x = "", y = "Delta AUC (QR056251 - Model)",
         title = paste0(target_ct, ": Pathway Changes"),
         fill = "") +
    theme(axis.text.y = element_text(size = 8))
}
```


### Waterfall Plot（细胞亚群间通路比较）

类似 SeuratExtend::WaterfallPlot 的思路：比较两个细胞亚群在所有通路上的 AUC 差异，按 logFC 排序展示。

```{r}
#| fig-width: 12
#| fig-height: 10

# 设置要比较的两个细胞亚群
ident.1 <- "Recruited Macrophages"  # 替换为你的细胞亚群
ident.2 <- "CD8 T cell"            # 替换为你的细胞亚群

# 计算 t-score 和 Wilcoxon p-value
# t-score = (mean1 - mean2) / SE，综合考虑均值差异和方差
meta <- seurat_obj@meta.data
cells_1 <- meta[meta$cell_type == ident.1, auc_cols, drop = FALSE]
cells_2 <- meta[meta$cell_type == ident.2, auc_cols, drop = FALSE]

waterfall_ct <- lapply(auc_cols, function(pw) {
  x <- cells_1[[pw]]
  y <- cells_2[[pw]]
  tt <- t.test(x, y)
  wt <- wilcox.test(x, y)
  data.frame(
    pathway = pw,
    t_score = tt$statistic,
    p_value = wt$p.value,
    mean_1 = mean(x),
    mean_2 = mean(y)
  )
}) %>%
  bind_rows() %>%
  mutate(
    p_adj = p.adjust(p_value, method = "BH"),
    sig = case_when(
      p_adj < 0.001 ~ "***",
      p_adj < 0.01  ~ "**",
      p_adj < 0.05  ~ "*",
      TRUE ~ "ns"
    ),
    direction = ifelse(t_score > 0, ident.1, ident.2),
    pathway_label = str_replace(pathway, "^HALLMARK\\.|^KEGG\\.|^REACTOME\\.", ""),
    pathway_label = str_replace_all(pathway_label, "\\.", " ")
  ) %>%
  arrange(t_score)

# 取两端各 top N（显著优先）
top_n <- 20
waterfall_show <- bind_rows(
  waterfall_ct %>% filter(p_adj < 0.05) %>% slice_head(n = top_n),
  waterfall_ct %>% filter(p_adj < 0.05) %>% slice_tail(n = top_n)
) %>%
  distinct(pathway, .keep_all = TRUE) %>%
  mutate(pathway_label = factor(pathway_label, levels = pathway_label[order(t_score)]))

ggplot(waterfall_show, aes(x = pathway_label, y = t_score, fill = direction)) +
  geom_col() +
  geom_text(aes(label = sig,
                hjust = ifelse(t_score > 0, -0.2, 1.2)),
            size = 3) +
  coord_flip() +
  scale_fill_manual(values = setNames(c("#E41A1C", "#377EB8"), c(ident.1, ident.2))) +
  theme_classic() +
  labs(
    x = "", y = "t-score",
    title = paste0(ident.1, " vs ", ident.2, ": Pathway Activity"),
    fill = "Higher in"
  ) +
  theme(axis.text.y = element_text(size = 7))
```


## Delta AUC Heatmap

```{r}
#| fig-width: 14
#| fig-height: 10

# 计算每个细胞类型中 Treatment vs Normal 的 AUC 差值
delta_auc_data <- seurat_obj@meta.data %>%
  select(cell_type, group, all_of(top30)) %>%
  pivot_longer(-c(cell_type, group), names_to = "pathway", values_to = "auc") %>%
  group_by(cell_type, group, pathway) %>%
  summarise(mean_auc = mean(auc), .groups = "drop") %>%
  pivot_wider(names_from = group, values_from = mean_auc)

# 获取分组名称
group_levels <- unique(seurat_obj$group)
treatment_group <- setdiff(group_levels, "Normal")

delta_mat <- delta_auc_data %>%
  mutate(delta = .data[[treatment_group]] - Normal) %>%
  select(cell_type, pathway, delta) %>%
  pivot_wider(names_from = cell_type, values_from = delta) %>%
  column_to_rownames("pathway") %>%
  as.matrix()

max_abs <- max(abs(delta_mat), na.rm = TRUE)

Heatmap(
  delta_mat,
  name = "Delta AUC\n(Treatment - Normal)",
  col = colorRamp2(c(-max_abs, 0, max_abs), c("blue", "white", "red")),
  show_row_dend = TRUE,
  show_column_dend = TRUE,
  row_names_gp = gpar(fontsize = 8),
  column_names_gp = gpar(fontsize = 10),
  column_names_rot = 45
)
```


## Save Results

```{r}
# 保存更新后的 Seurat 对象（含 AUC metadata）
qs2::qs_save(seurat_obj, "datasets/harmonized_seurat_AUCell.qs")

# 导出统计结果
write.csv(stat_results, "Results/AUCell_stat_results.csv", row.names = FALSE)

# 导出 AUC 矩阵
write.csv(auc_df, "Results/AUCell_auc_matrix.csv", row.names = TRUE)

message("AUCell 分析完成！")
```
