---
title: "AUCell Pathway Activity Analysis"
format:
  html:
    toc: true
    toc-depth: 2
---


## Introduction

AUCell (Area Under the Curve for Cell) 是一种基于排名的通路活性评估方法，适用于单细胞RNA-seq数据。与GSVA不同，AUCell不依赖于跨细胞的归一化，而是在每个细胞内部独立计算基因集的富集程度。其核心思想是：如果一个通路中的基因在某个细胞的表达排名中集中出现在前5%，则认为该通路在该细胞中是活跃的。

优点：

- 不受dropout影响（基于排名而非绝对表达量）
- 每个细胞独立评估，无需跨细胞比较
- 计算结果可直接作为metadata添加到Seurat对象中


## Setup

```{r}
#| include: false

library(AUCell)
library(GSEABase)
library(Seurat)
library(tidyverse)
library(msigdbr)
library(patchwork)
library(viridis)
library(ComplexHeatmap)
library(circlize)
library(ggridges)
library(ggpubr)
library(qs2)

options(future.globals.maxSize = 40 * 1024^3)
```


## Load Data

```{r}
seurat_obj <- qs2::qs_read("datasets/harmonized_seurat.qs")

# 查看细胞类型和分组分布
table(seurat_obj$cell_type)
table(seurat_obj$group)
table(seurat_obj$cell_type, seurat_obj$group)
```


## Prepare Gene Sets

### MSigDB: Hallmark + KEGG + Reactome

```{r}
# Hallmark gene sets（炎症、免疫、信号通路等核心集）
hallmark_sets <- msigdbr(species = "Homo sapiens", category = "H") %>%
  split(x = .$gene_symbol, f = .$gs_name)

# KEGG 通路
kegg_sets <- msigdbr(species = "Homo sapiens", category = "C2", subcollection = "CP:KEGG") %>%
  split(x = .$gene_symbol, f = .$gs_name)

# Reactome 通路（比 KEGG 更新更全）
reactome_sets <- msigdbr(species = "Homo sapiens", category = "C2", subcollection = "CP:REACTOME") %>%
  split(x = .$gene_symbol, f = .$gs_name)

# 合并
gene_sets <- c(hallmark_sets, kegg_sets, reactome_sets)
```

### Custom Gene Sets（自定义通路，自免相关）

```{r}
custom_sets <- list(
  Th1_signature = c("TBX21", "IFNG", "TNF", "IL2", "STAT1", "STAT4",
                     "CXCR3", "CCR5", "IL12RB1", "IL12RB2"),
  Th2_signature = c("GATA3", "IL4", "IL5", "IL13", "STAT6",
                     "CCR4", "CCR3", "IL4R", "IL33"),
  Th17_signature = c("RORC", "IL17A", "IL17F", "IL22", "IL23R",
                      "CCR6", "STAT3", "IL6R", "IL21"),
  Treg_signature = c("FOXP3", "IL2RA", "CTLA4", "TIGIT", "IL10",
                      "TGFB1", "IKZF2", "TNFRSF18", "LRRC32"),
  Inflammatory_signature = c("IL1B", "IL6", "TNF", "CXCL8", "CCL2",
                              "NFKB1", "PTGS2", "MMP9", "ICAM1", "VCAM1")
)

gene_sets <- c(gene_sets, custom_sets)
```

### GMT File（可选）

```{r}
#| eval: false

# 从GMT文件读取基因集
# gmt_lines <- readLines("path/to/your_gene_sets.gmt")
# gmt_sets <- lapply(gmt_lines, function(line) {
#   fields <- strsplit(line, "\t")[[1]]
#   genes <- fields[3:length(fields)]
#   genes <- genes[genes != ""]
#   return(genes)
# })
# names(gmt_sets) <- sapply(gmt_lines, function(line) strsplit(line, "\t")[[1]][1])
# gene_sets <- c(gene_sets, gmt_sets)
```

### Convert to GeneSetCollection

```{r}
# 转换为GeneSetCollection对象
gene_set_collection <- lapply(names(gene_sets), function(name) {
  GeneSet(gene_sets[[name]], setName = name)
})
gene_set_collection <- GeneSetCollection(gene_set_collection)
```


## Build Expression Rankings

```{r}
# 使用RNA counts矩阵（非SCT），AUCell内部会自行排名
exprMatrix <- GetAssayData(seurat_obj, assay = "RNA", layer = "counts")

# 构建排名矩阵（139K cells，需要较大内存）
cells_rankings <- AUCell_buildRankings(exprMatrix, nCores = 4, plotStats = TRUE)
```


## Calculate AUC Scores

```{r}
# 计算AUC分数，aucMaxRank设为top 5%
cells_AUC <- AUCell_calcAUC(
  gene_set_collection,
  cells_rankings,
  aucMaxRank = nrow(cells_rankings) * 0.05
)
```


## Explore Thresholds

```{r}
#| fig-width: 12
#| fig-height: 8

# 自动探索阈值（选取前几个通路展示）
set.seed(42)
example_sets <- head(names(gene_sets), 6)
cells_assignment <- AUCell_exploreThresholds(
  cells_AUC[example_sets, ],
  plotHist = TRUE,
  assign = TRUE
)
```


## Add AUC to Seurat Metadata

```{r}
# 提取AUC矩阵
auc_matrix <- getAUC(cells_AUC)

# 清理通路名称，确保可以作为metadata列名
rownames(auc_matrix) <- rownames(auc_matrix) %>%
  make.names() %>%
  gsub("-", "_", .)

# 转置后添加到Seurat metadata
auc_df <- as.data.frame(t(auc_matrix))
seurat_obj <- AddMetaData(seurat_obj, metadata = auc_df)
```


## Visualizations

### UMAP Overlay

```{r}
#| fig-width: 16
#| fig-height: 12

# 选取免疫相关 Hallmark 通路展示
immune_pathways <- c(
  "HALLMARK_INFLAMMATORY_RESPONSE",
  "HALLMARK_TNFA_SIGNALING_VIA_NFKB",
  "HALLMARK_IL6_JAK_STAT3_SIGNALING",
  "HALLMARK_INTERFERON_GAMMA_RESPONSE"
) %>% make.names() %>% gsub("-", "_", .)

show_pathways <- intersect(immune_pathways, colnames(seurat_obj@meta.data))

p_list <- lapply(show_pathways, function(pw) {
  FeaturePlot(seurat_obj, features = pw, reduction = "umap") +
    scale_color_viridis(option = "inferno") +
    theme_classic() +
    ggtitle(gsub("HALLMARK_", "", pw))
})

wrap_plots(p_list, ncol = 2)
```

### Violin Plots

```{r}
#| fig-width: 16
#| fig-height: 12

p_vln <- lapply(show_pathways, function(pw) {
  VlnPlot(seurat_obj, features = pw, group.by = "cell_type", pt.size = 0) +
    theme_classic() +
    theme(axis.text.x = element_text(angle = 45, hjust = 1)) +
    ggtitle(gsub("HALLMARK_", "", pw)) +
    NoLegend()
})

wrap_plots(p_vln, ncol = 2)
```

### Heatmap（平均AUC per cell type）

```{r}
#| fig-width: 14
#| fig-height: 10

# 计算每个细胞类型的平均AUC
auc_cols <- intersect(colnames(auc_df), colnames(seurat_obj@meta.data))

mean_auc <- seurat_obj@meta.data %>%
  select(cell_type, all_of(auc_cols)) %>%
  group_by(cell_type) %>%
  summarise(across(everything(), mean)) %>%
  column_to_rownames("cell_type") %>%
  as.matrix()

# 选取变异最大的前30个通路
pathway_var <- apply(mean_auc, 2, var)
top30 <- names(sort(pathway_var, decreasing = TRUE))[1:min(30, length(pathway_var))]
mat <- t(scale(mean_auc[, top30]))

Heatmap(
  mat,
  name = "Scaled AUC",
  show_row_dend = TRUE,
  show_column_dend = TRUE,
  row_names_gp = gpar(fontsize = 8),
  column_names_gp = gpar(fontsize = 10),
  column_names_rot = 45,
  col = colorRamp2(c(-2, 0, 2), c("blue", "white", "red"))
)
```

### Dot Plot

```{r}
#| fig-width: 14
#| fig-height: 10

# 计算每个细胞类型中通路的平均AUC和活跃比例
# 使用top30通路
dot_data <- seurat_obj@meta.data %>%
  select(cell_type, all_of(top30)) %>%
  pivot_longer(-cell_type, names_to = "pathway", values_to = "auc") %>%
  group_by(cell_type, pathway) %>%
  summarise(
    mean_auc = mean(auc),
    pct_active = mean(auc > quantile(auc, 0.75)) * 100,  # 高于75%分位数视为活跃
    .groups = "drop"
  )

ggplot(dot_data, aes(x = cell_type, y = pathway)) +
  geom_point(aes(size = pct_active, color = mean_auc)) +
  scale_color_viridis(option = "inferno") +
  scale_size_continuous(range = c(1, 6)) +
  theme_classic() +
  theme(
    axis.text.x = element_text(angle = 45, hjust = 1),
    axis.text.y = element_text(size = 7)
  ) +
  labs(x = "Cell Type", y = "Pathway", color = "Mean AUC", size = "% Active")
```

### Box Plots（分组比较）

```{r}
#| fig-width: 16
#| fig-height: 12

p_box <- lapply(show_pathways, function(pw) {
  seurat_obj@meta.data %>%
    ggplot(aes(x = cell_type, y = .data[[pw]], fill = group)) +
    geom_boxplot(outlier.size = 0.3) +
    theme_classic() +
    theme(axis.text.x = element_text(angle = 45, hjust = 1)) +
    ggtitle(gsub("HALLMARK_", "", pw)) +
    labs(y = "AUC Score")
})

wrap_plots(p_box, ncol = 2)
```

### Ridge Plots

```{r}
#| fig-width: 14
#| fig-height: 10

p_ridge <- lapply(show_pathways[1:2], function(pw) {
  seurat_obj@meta.data %>%
    ggplot(aes(x = .data[[pw]], y = cell_type, fill = cell_type)) +
    geom_density_ridges(scale = 1.5, alpha = 0.7) +
    theme_classic() +
    ggtitle(gsub("HALLMARK_", "", pw)) +
    labs(x = "AUC Score", y = "") +
    NoLegend()
})

wrap_plots(p_ridge, ncol = 2)
```


## Statistical Comparison

```{r}
# 每个细胞类型、每个通路进行Wilcoxon检验（Normal vs Treatment）
stat_results <- seurat_obj@meta.data %>%
  select(cell_type, group, all_of(auc_cols)) %>%
  pivot_longer(-c(cell_type, group), names_to = "pathway", values_to = "auc") %>%
  group_by(cell_type, pathway) %>%
  summarise(
    p_value = tryCatch(
      wilcox.test(auc ~ group)$p.value,
      error = function(e) NA_real_
    ),
    mean_normal = mean(auc[group == "Normal"]),
    mean_treatment = mean(auc[group != "Normal"]),
    log2FC = log2((mean_treatment + 1e-10) / (mean_normal + 1e-10)),
    .groups = "drop"
  ) %>%
  mutate(p_adj = p.adjust(p_value, method = "BH")) %>%
  arrange(p_adj)

# 查看显著结果
stat_results %>%
  filter(p_adj < 0.05) %>%
  head(20)
```

### Box Plots with Statistics

```{r}
#| fig-width: 16
#| fig-height: 12

# 选取最显著的4个通路
top_sig <- stat_results %>%
  filter(p_adj < 0.05) %>%
  slice_head(n = 4) %>%
  pull(pathway) %>%
  unique()

if (length(top_sig) > 0) {
  p_stat <- lapply(top_sig, function(pw) {
    seurat_obj@meta.data %>%
      ggplot(aes(x = cell_type, y = .data[[pw]], fill = group)) +
      geom_boxplot(outlier.size = 0.3) +
      stat_compare_means(aes(group = group), method = "wilcox.test",
                         label = "p.signif", size = 3) +
      theme_classic() +
      theme(axis.text.x = element_text(angle = 45, hjust = 1)) +
      ggtitle(pw) +
      labs(y = "AUC Score")
  })

  wrap_plots(p_stat, ncol = 2)
}
```


## Delta AUC Heatmap

```{r}
#| fig-width: 14
#| fig-height: 10

# 计算每个细胞类型中Treatment vs Normal的AUC差值
delta_auc <- seurat_obj@meta.data %>%
  select(cell_type, group, all_of(top30)) %>%
  pivot_longer(-c(cell_type, group), names_to = "pathway", values_to = "auc") %>%
  group_by(cell_type, group, pathway) %>%
  summarise(mean_auc = mean(auc), .groups = "drop") %>%
  pivot_wider(names_from = group, values_from = mean_auc)

# 获取分组名称
group_levels <- unique(seurat_obj$group)
treatment_group <- setdiff(group_levels, "Normal")

delta_mat <- delta_auc %>%
  mutate(delta = .data[[treatment_group]] - Normal) %>%
  select(cell_type, pathway, delta) %>%
  pivot_wider(names_from = cell_type, values_from = delta) %>%
  column_to_rownames("pathway") %>%
  as.matrix()

# 蓝-白-红配色
max_abs <- max(abs(delta_mat), na.rm = TRUE)

Heatmap(
  delta_mat,
  name = "Delta AUC\n(Treatment - Normal)",
  col = colorRamp2(c(-max_abs, 0, max_abs), c("blue", "white", "red")),
  show_row_dend = TRUE,
  show_column_dend = TRUE,
  row_names_gp = gpar(fontsize = 8),
  column_names_gp = gpar(fontsize = 10),
  column_names_rot = 45
)
```


## Save Results

```{r}
# 保存更新后的Seurat对象
qs2::qs_save(seurat_obj, "datasets/harmonized_seurat_AUCell.qs")

# 导出统计结果
write.csv(stat_results, "Results/AUCell_stat_results.csv", row.names = FALSE)

# 导出AUC矩阵
write.csv(auc_df, "Results/AUCell_auc_matrix.csv", row.names = TRUE)

message("AUCell分析完成！结果已保存。")
```
