---
title: "CellRank 2: Cell Fate Mapping with Multiple Kernels"
format:
  html:
    toc: true
    toc-depth: 2
jupyter: python3
---


## Introduction

CellRank 2 是当前 scRNA-seq 细胞命运推断的 state-of-the-art 工具，核心概念是把
**细胞间转移概率（transition probability）** 建模为 Markov chain，然后识别：

- **Initial states** — 分化起点（未分化/干性细胞）
- **Terminal states** — 分化终点（成熟/病理态）
- **Fate probabilities** — 每个细胞到达各终末态的概率
- **Driver genes** — 驱动每个命运的基因

**核心优势：Kernel-based 架构**

不依赖 RNA velocity，支持多种数据源构建转移矩阵：

| Kernel | 输入 | 本项目是否可用 |
|--------|------|---------------|
| `VelocityKernel` | scVelo 计算的 velocity | ✗ 需要 spliced/unspliced（未定量） |
| `PseudotimeKernel` | 任意 pseudotime（monocle3、DPT 等） | ✓ 可用 monocle3 结果 |
| `CytoTRACEKernel` | CytoTRACE 分数 | ✓ 可用 CytoTRACE2 结果 |
| `ConnectivityKernel` | KNN graph | ✓ 总能用 |
| `RealTimeKernel` | 真实时间点（developmental series） | ✗ 三组不是时间序列 |

**本项目策略：**

用 `CytoTRACEKernel`（主）+ `PseudotimeKernel`（验证）+ `ConnectivityKernel`（平滑）组合。
核心科学问题是 **BLM 是否把细胞推向某个纤维化终末态？QR056251 能否逆转这种命运转移？**

**数据：** BLM 小鼠肺组织 3 组（Normal / Model / QR056251），已完成 CytoTRACE2 和 monocle3 分析。


## Part 0: Export Seurat to AnnData (R)

把 Seurat 对象 + CytoTRACE2 + monocle3 pseudotime 一起导出到 `.h5ad`。

```{r}
#| label: export-seurat
#| eval: false

library(Seurat)
library(anndataR)
library(qs2)

seurat_obj <- qs2::qs_read("datasets/harmonized_seurat.qs2")

# 移除 Multiplets
seurat_obj <- subset(seurat_obj, cell_type != "Multiplets")

DefaultAssay(seurat_obj) <- "RNA"

# --- 检查所需 metadata 列是否存在 ---
required <- c("cell_type", "group", "CytoTRACE2_Score")
missing <- setdiff(required, colnames(seurat_obj@meta.data))
if (length(missing) > 0) {
  stop("缺少 metadata 列: ", paste(missing, collapse = ", "),
       "\n请先跑 CytoTRACE2.qmd")
}

# monocle3 pseudotime（可选，若有则一起导出）
has_pseudotime <- "monocle3_pseudotime" %in% colnames(seurat_obj@meta.data)

obs_cols <- c(
  cell_type        = "cell_type",
  group            = "group",
  orig.ident       = "orig.ident",
  CytoTRACE2_Score = "CytoTRACE2_Score",
  CytoTRACE2_Potency = "CytoTRACE2_Potency"
)
if (has_pseudotime) {
  obs_cols <- c(obs_cols, monocle3_pseudotime = "monocle3_pseudotime")
}

adata <- as_AnnData(
  seurat_obj,
  assay_name = "RNA",
  x_mapping = "counts",
  layers_mapping = c(logcounts = "data"),
  obs_mapping = obs_cols,
  obsm_mapping = list(X_pca = "pca", X_umap = "umap")
)

dir.create("CellRank", showWarnings = FALSE)
adata$write_h5ad("CellRank/input.h5ad")

cat("Export complete. pseudotime included:", has_pseudotime, "\n")
```


## Part 1: Python Environment

```bash
# CellRank 2.x 推荐 Python 3.10-3.11
uv venv .venv-cellrank --python 3.11
source .venv-cellrank/bin/activate

uv pip install cellrank scanpy anndata
uv pip install "cellrank[external]"   # 包含 CytoTRACE kernel 需要的依赖
```


## Part 2: Load AnnData and Inspect

```{python}
#| label: py-setup
#| eval: false

import os
import numpy as np
import pandas as pd
import scanpy as sc
import cellrank as cr
import matplotlib.pyplot as plt

os.makedirs("CellRank", exist_ok=True)
sc.settings.set_figure_params(dpi=100, frameon=False)
sc.settings.verbosity = 2

adata = sc.read_h5ad("CellRank/input.h5ad")
print(adata)
print("\nGroups:", adata.obs["group"].value_counts().to_dict())
print("\nCell types:", adata.obs["cell_type"].value_counts().to_dict())
```


### Normalize and Build KNN Graph (if not present)

CellRank 的所有 kernel 都需要 `adata.obsp["connectivities"]`（KNN 图）和
`adata.obsm["X_pca"]`（PCA）。导出的数据通常已有，但需检查。

```{python}
#| label: py-knn
#| eval: false

# 如果导出的是 raw counts，先做 log-normalize 放到 X 上
if "logcounts" in adata.layers:
    adata.X = adata.layers["logcounts"].copy()
else:
    sc.pp.normalize_total(adata, target_sum=1e4)
    sc.pp.log1p(adata)

# 检查/重建 KNN
if "connectivities" not in adata.obsp:
    sc.pp.neighbors(adata, n_neighbors=30, use_rep="X_pca")

# 计算 diffusion map（CytoTRACEKernel 需要）
if "X_diffmap" not in adata.obsm:
    sc.tl.diffmap(adata, n_comps=15)
```


## Part 3: Build Kernels

### Kernel A: CytoTRACEKernel (Primary)

CellRank 2 的 CytoTRACEKernel 默认会**内部重新计算** CytoTRACE 分数。
但我们已经有 CytoTRACE2 的分数，更准确，所以用 **PseudotimeKernel + 反向 CytoTRACE2 分数** 的方式外挂。

CytoTRACE2_Score 越大 = 越未分化，所以用 `1 - score` 作为 pseudotime（越大越分化）。

```{python}
#| label: py-kernel-cytotrace
#| eval: false

# 把 CytoTRACE2 分数转为 pseudotime（反向）
adata.obs["ct2_pseudotime"] = 1.0 - adata.obs["CytoTRACE2_Score"].astype(float)

# 可视化验证方向
sc.pl.umap(adata, color=["CytoTRACE2_Score", "ct2_pseudotime", "cell_type"],
           ncols=3, cmap="viridis")

# 构建 PseudotimeKernel（基于 CytoTRACE2）
from cellrank.kernels import PseudotimeKernel
k_ct = PseudotimeKernel(adata, time_key="ct2_pseudotime")
k_ct.compute_transition_matrix()

print(k_ct)
```


### Kernel B: PseudotimeKernel (monocle3, if available)

```{python}
#| label: py-kernel-monocle
#| eval: false

# 只有当 Seurat 里有 monocle3 pseudotime 时才跑
if "monocle3_pseudotime" in adata.obs.columns:
    # 过滤掉 inf（monocle3 未连接到根节点的细胞）
    mask = np.isfinite(adata.obs["monocle3_pseudotime"])
    adata_sub = adata[mask].copy()

    from cellrank.kernels import PseudotimeKernel
    k_mono = PseudotimeKernel(adata_sub, time_key="monocle3_pseudotime")
    k_mono.compute_transition_matrix()
    print(k_mono)
else:
    k_mono = None
    print("No monocle3 pseudotime. Skipping.")
```


### Kernel C: ConnectivityKernel (Smoothing)

```{python}
#| label: py-kernel-connectivity
#| eval: false

from cellrank.kernels import ConnectivityKernel
k_conn = ConnectivityKernel(adata).compute_transition_matrix()
print(k_conn)
```


### Combined Kernel

推荐做法：主 kernel（方向性）+ ConnectivityKernel（平滑噪音）加权组合。

```{python}
#| label: py-combined-kernel
#| eval: false

# 0.8 * CytoTRACE + 0.2 * Connectivity
combined = 0.8 * k_ct + 0.2 * k_conn
combined.compute_transition_matrix()
print(combined)
```


## Part 4: GPCCA Estimator — Identify Macrostates

GPCCA (Generalized Perron Cluster Cluster Analysis) 是 CellRank 2 的默认 estimator，
把细胞分为若干 **macrostates**（稳定的细胞状态簇），再挑出 initial 和 terminal states。

```{python}
#| label: py-gpcca
#| eval: false

g = cr.estimators.GPCCA(combined)

# 1. Schur 分解，判断 macrostate 数量（看特征值 gap）
g.compute_schur(n_components=20)
g.plot_spectrum(real_only=True)
plt.savefig("CellRank/schur_spectrum.png", dpi=150, bbox_inches="tight")
plt.show()

# 2. 根据 spectrum 选择 macrostate 数量
# 经验：肺纤维化 + 3 组，通常 5-10 个 macrostates
N_STATES = 8   # 根据 spectrum 调整

g.compute_macrostates(n_states=N_STATES, cluster_key="cell_type")
g.plot_macrostates(which="all", basis="umap", legend_loc="right")
plt.savefig("CellRank/macrostates.png", dpi=150, bbox_inches="tight")
plt.show()
```


### Predict Initial & Terminal States

```{python}
#| label: py-init-term
#| eval: false

# 自动预测 initial states（分化起点，高 CytoTRACE 分数聚集的 macrostate）
g.predict_initial_states(n_states=1)
g.plot_macrostates(which="initial", basis="umap", legend_loc="right")
plt.savefig("CellRank/initial_states.png", dpi=150, bbox_inches="tight")

# 自动预测 terminal states（吸收态，分化终点）
g.predict_terminal_states(method="top_n", n_states=3)  # 根据 macrostates 调
g.plot_macrostates(which="terminal", basis="umap", legend_loc="right")
plt.savefig("CellRank/terminal_states.png", dpi=150, bbox_inches="tight")

print("Initial states:", g.initial_states.cat.categories.tolist())
print("Terminal states:", g.terminal_states.cat.categories.tolist())
```

::: {.callout-note}
如果自动预测的 terminal state 不符合预期（比如没抓到成纤维化亚群），
可以手动指定：`g.set_terminal_states(["Myofibroblasts_1", "AT2_damaged"])`
:::


## Part 5: Fate Probabilities

每个细胞到达各 terminal state 的概率。这是 CellRank 的核心输出。

```{python}
#| label: py-fate-prob
#| eval: false

g.compute_fate_probabilities()

# UMAP 可视化：每个细胞染色为各 terminal state 的概率
g.plot_fate_probabilities(same_plot=False, basis="umap", ncols=3)
plt.savefig("CellRank/fate_probabilities.png", dpi=150, bbox_inches="tight")
plt.show()

# 取出 fate_probabilities 矩阵
fate_probs = g.fate_probabilities.X   # cells × terminal_states
fate_df = pd.DataFrame(
    fate_probs,
    index=adata.obs_names,
    columns=g.fate_probabilities.names,
)
fate_df.to_csv("CellRank/fate_probabilities.csv")
print(fate_df.head())
```


### Aggregated Fate per Cell Type

每种细胞类型整体上倾向于哪些命运？

```{python}
#| label: py-fate-per-celltype
#| eval: false

fate_by_ct = fate_df.groupby(adata.obs["cell_type"].values).mean()

import seaborn as sns
plt.figure(figsize=(8, 6))
sns.heatmap(fate_by_ct, cmap="Reds", annot=True, fmt=".2f",
            cbar_kws={"label": "Mean fate probability"})
plt.title("Mean fate probability per cell type")
plt.tight_layout()
plt.savefig("CellRank/fate_by_celltype.png", dpi=150, bbox_inches="tight")
plt.show()
```


## Part 6: 3-Group Comparison — Drug Effect on Fate

**核心问题**：QR056251 是否改变了细胞的命运概率？

```{python}
#| label: py-fate-by-group
#| eval: false

# 把 fate 概率拼进 obs
for col in fate_df.columns:
    adata.obs[f"fate_{col}"] = fate_df[col].values

# 每种细胞类型 × 每个 group 的平均 fate
fate_by_ct_group = (
    adata.obs.groupby(["cell_type", "group"])
    [[f"fate_{c}" for c in fate_df.columns]]
    .mean()
    .reset_index()
)
fate_by_ct_group.to_csv("CellRank/fate_by_celltype_group.csv", index=False)

# Fibrotic/damage 相关的 terminal state（根据实际命名调整）
# 看每个 group 里这种命运的概率分布
TARGET_FATE = fate_df.columns[0]   # ← 替换为你的纤维化 terminal state

import matplotlib.pyplot as plt
fig, axes = plt.subplots(1, 2, figsize=(14, 5))

# 左：按 group 分组 boxplot（所有细胞）
sns.boxplot(data=adata.obs, x="group", y=f"fate_{TARGET_FATE}",
            order=["Normal", "Model", "QR056251"],
            palette={"Normal": "#4393C3", "Model": "#D6604D",
                     "QR056251": "#5AAE61"},
            ax=axes[0])
axes[0].set_title(f"Fate prob → {TARGET_FATE} (all cells)")
axes[0].set_ylabel("Fate probability")

# 右：按 cell_type + group
plot_df = adata.obs.copy()
plot_df["group"] = pd.Categorical(plot_df["group"],
                                   categories=["Normal", "Model", "QR056251"])
sns.boxplot(data=plot_df, x="cell_type", y=f"fate_{TARGET_FATE}",
            hue="group", palette={"Normal": "#4393C3", "Model": "#D6604D",
                                  "QR056251": "#5AAE61"}, ax=axes[1])
axes[1].set_title(f"Fate prob → {TARGET_FATE} (per cell type)")
axes[1].tick_params(axis="x", rotation=45)

plt.tight_layout()
plt.savefig(f"CellRank/fate_comparison_{TARGET_FATE}.png",
            dpi=150, bbox_inches="tight")
plt.show()
```


### Statistical Test: Group-Wise Fate Differences

```{python}
#| label: py-fate-stat
#| eval: false

from scipy.stats import mannwhitneyu
from statsmodels.stats.multitest import multipletests

def compare_fate(obs, fate_col, g1, g2):
    mask1 = obs["group"] == g1
    mask2 = obs["group"] == g2
    rows = []
    for ct in obs["cell_type"].unique():
        ct_mask = obs["cell_type"] == ct
        x1 = obs.loc[mask1 & ct_mask, fate_col].dropna().values
        x2 = obs.loc[mask2 & ct_mask, fate_col].dropna().values
        if len(x1) < 10 or len(x2) < 10:
            continue
        stat, p = mannwhitneyu(x1, x2, alternative="two-sided")
        rows.append({
            "cell_type": ct,
            "fate":      fate_col.replace("fate_", ""),
            "mean_g1":   x1.mean(),
            "mean_g2":   x2.mean(),
            "diff":      x2.mean() - x1.mean(),
            "p_value":   p,
            "comparison": f"{g2} vs {g1}",
        })
    return pd.DataFrame(rows)

stat_all = []
for fate_col in [c for c in adata.obs.columns if c.startswith("fate_")]:
    stat_all.append(compare_fate(adata.obs, fate_col, "Normal", "Model"))
    stat_all.append(compare_fate(adata.obs, fate_col, "Model", "QR056251"))

stat_df = pd.concat(stat_all, ignore_index=True)
stat_df["p_adj"] = multipletests(stat_df["p_value"], method="fdr_bh")[1]
stat_df = stat_df.sort_values("p_adj")

stat_df.to_csv("CellRank/fate_stat_tests.csv", index=False)
print(stat_df.head(20))
```


### Drug-Reversed Fates

哪些 cell_type × fate 被 BLM 推高、又被 QR056251 压下？

```{python}
#| label: py-drug-reversed-fate
#| eval: false

mvn = stat_df[stat_df["comparison"] == "Model vs Normal"][
    ["cell_type", "fate", "diff", "p_adj"]
].rename(columns={"diff": "diff_disease", "p_adj": "p_adj_disease"})

dvm = stat_df[stat_df["comparison"] == "QR056251 vs Model"][
    ["cell_type", "fate", "diff", "p_adj"]
].rename(columns={"diff": "diff_drug", "p_adj": "p_adj_drug"})

reversed_fate = mvn.merge(dvm, on=["cell_type", "fate"])
reversed_fate["category"] = np.select(
    [
        (reversed_fate["diff_disease"] > 0) & (reversed_fate["diff_drug"] < 0) &
            (reversed_fate["p_adj_disease"] < 0.05) &
            (reversed_fate["p_adj_drug"] < 0.05),
        (reversed_fate["diff_disease"] < 0) & (reversed_fate["diff_drug"] > 0) &
            (reversed_fate["p_adj_disease"] < 0.05) &
            (reversed_fate["p_adj_drug"] < 0.05),
    ],
    ["Pathologic fate reversed", "Physiologic fate restored"],
    default="Not reversed",
)

print(reversed_fate["category"].value_counts())
reversed_fate.to_csv("CellRank/drug_reversed_fates.csv", index=False)

# 散点图
fig, ax = plt.subplots(figsize=(10, 8))
palette = {"Pathologic fate reversed":   "#D6604D",
           "Physiologic fate restored":  "#5AAE61",
           "Not reversed":                "grey"}
for cat, sub in reversed_fate.groupby("category"):
    ax.scatter(sub["diff_disease"], sub["diff_drug"],
               c=palette[cat], s=60, alpha=0.7, label=cat)

sig = reversed_fate[reversed_fate["category"] != "Not reversed"]
for _, r in sig.iterrows():
    ax.annotate(f"{r['cell_type']}→{r['fate']}",
                (r["diff_disease"], r["diff_drug"]), fontsize=8)

ax.axhline(0, color="grey", ls="--", lw=0.5)
ax.axvline(0, color="grey", ls="--", lw=0.5)
ax.set_xlabel("Fate prob change (Model - Normal)")
ax.set_ylabel("Fate prob change (QR056251 - Model)")
ax.set_title("Drug-reversed cell fates")
ax.legend()
plt.tight_layout()
plt.savefig("CellRank/drug_reversed_fate_scatter.png",
            dpi=150, bbox_inches="tight")
plt.show()
```


## Part 7: Driver Genes for Each Terminal State

找出驱动每个 terminal state 的基因（与 fate probability 相关性最强的基因）。

```{python}
#| label: py-drivers
#| eval: false

# 对每个 terminal state 找 top 20 driver genes
drivers = g.compute_lineage_drivers(
    lineages=g.fate_probabilities.names,
    cluster_key="cell_type",
)

# 保存所有 driver 结果
drivers.to_csv("CellRank/lineage_drivers.csv")

# 可视化 top 驱动基因
TARGET_FATE = g.fate_probabilities.names[0]   # 替换为感兴趣 fate
top_drivers = (
    drivers[[f"{TARGET_FATE}_corr", f"{TARGET_FATE}_pval"]]
    .sort_values(f"{TARGET_FATE}_corr", ascending=False)
    .head(20)
)
print(top_drivers)

# UMAP 上展示 top driver
sc.pl.umap(adata, color=top_drivers.index[:6].tolist(),
           ncols=3, cmap="Reds", vmin=0, vmax="p99")
plt.savefig(f"CellRank/drivers_{TARGET_FATE}.png",
            dpi=150, bbox_inches="tight")
```


### Gene Expression Trends Along Fate

沿着命运轨迹（按 fate probability 排序），基因表达如何变化？

```{python}
#| label: py-gene-trends
#| eval: false

# 需要先装 scanpy-tutorials 相关依赖，或用 CellRank 内置
import cellrank as cr

model = cr.models.GAMR(adata)   # 如果 GAMR 装不上，用 cr.models.GAM

# 画 top driver 基因沿 fate 的表达趋势
cr.pl.gene_trends(
    adata,
    model=model,
    genes=top_drivers.index[:6].tolist(),
    lineages=TARGET_FATE,
    data_key="X",
    time_key="ct2_pseudotime",
    same_plot=True,
    hide_cells=False,
    figsize=(10, 5),
)
plt.savefig(f"CellRank/gene_trends_{TARGET_FATE}.png",
            dpi=150, bbox_inches="tight")
plt.show()
```


## Part 8: Export Results Back to Seurat

把 CellRank 的关键结果导出为 CSV，在 R 里重新加回 Seurat metadata。

```{python}
#| label: py-export-for-seurat
#| eval: false

export_df = adata.obs[[
    "cell_type", "group",
    "CytoTRACE2_Score",
    "ct2_pseudotime",
]].copy()

# 加入 macrostate 分配
export_df["macrostate"] = adata.obs.get("macrostates", pd.NA)
export_df["initial_state"] = adata.obs.get("initial_states", pd.NA)
export_df["terminal_state"] = adata.obs.get("terminal_states", pd.NA)

# 加入每个 fate 的概率
for fate_col in [c for c in adata.obs.columns if c.startswith("fate_")]:
    export_df[fate_col] = adata.obs[fate_col]

export_df.to_csv("CellRank/cellrank_results_for_seurat.csv", index=True)
print(f"Exported {len(export_df)} cells with CellRank results")
```


### Merge Back in R

```{r}
#| label: merge-back-r
#| eval: false

library(Seurat)
library(qs2)
library(readr)
library(dplyr)

seurat_obj <- qs2::qs_read("datasets/harmonized_seurat.qs2")
cr_results <- read_csv("CellRank/cellrank_results_for_seurat.csv")

# 第一列是细胞名
names(cr_results)[1] <- "cell_id"

# 选择要加入的列（避免重复已有的列）
new_cols <- setdiff(names(cr_results), c("cell_id", colnames(seurat_obj@meta.data)))
cr_meta <- cr_results %>%
  select(cell_id, all_of(new_cols)) %>%
  as.data.frame()
rownames(cr_meta) <- cr_meta$cell_id
cr_meta$cell_id <- NULL

seurat_obj <- AddMetaData(seurat_obj, metadata = cr_meta)

# UMAP 可视化验证
FeaturePlot(seurat_obj,
            features = grep("^fate_", colnames(seurat_obj@meta.data), value = TRUE),
            min.cutoff = 0, max.cutoff = "q99",
            ncol = 3)

# 按 group 比较 fate 概率
VlnPlot(seurat_obj,
        features = grep("^fate_", colnames(seurat_obj@meta.data), value = TRUE)[1],
        group.by = "cell_type",
        split.by = "group",
        pt.size = 0)

# 保存合并结果
qs2::qs_save(seurat_obj,
             "datasets/harmonized_seurat_with_cellrank.qs2")
```


## Part 9: Save AnnData with Results

```{python}
#| label: py-save-adata
#| eval: false

# 清理 uns 里无法序列化的对象再存
adata.write_h5ad("CellRank/adata_with_cellrank.h5ad")
```


## Appendix: Kernel Comparison (Sanity Check)

不同 kernel 的结果是否一致？如果 CytoTRACEKernel 和 PseudotimeKernel 结论一致，
说明 fate 推断稳健；如果不一致，需要审视哪个 kernel 更合适。

```{python}
#| label: py-kernel-compare
#| eval: false

# 对每个 kernel 独立跑 GPCCA，对比 fate 结果
kernels_to_compare = {
    "CytoTRACE": k_ct,
    "Connectivity": k_conn,
}
if k_mono is not None:
    kernels_to_compare["monocle3"] = k_mono

fate_results = {}
for name, kernel in kernels_to_compare.items():
    est = cr.estimators.GPCCA(kernel)
    est.compute_schur(n_components=15)
    est.compute_macrostates(n_states=N_STATES, cluster_key="cell_type")
    est.predict_terminal_states(method="top_n", n_states=3)
    est.compute_fate_probabilities()
    fp = pd.DataFrame(est.fate_probabilities.X,
                      index=adata.obs_names,
                      columns=est.fate_probabilities.names)
    fate_results[name] = fp

# 计算 kernel 两两之间 fate 相关性（同名终末态才可比）
# 这里只做定性对比：每个细胞的"最可能命运" agreement
for name, fp in fate_results.items():
    adata.obs[f"top_fate_{name}"] = fp.idxmax(axis=1).values

# 三个 kernel 推断的 top fate 是否一致
agreement = (
    (adata.obs.get("top_fate_CytoTRACE") == adata.obs.get("top_fate_Connectivity"))
    .mean()
)
print(f"CytoTRACE vs Connectivity agreement: {agreement:.2%}")
```


## Notes

- **Kernel 选择**：有 velocity 就用 VelocityKernel；没有时 CytoTRACEKernel（若发育/分化方向明确）
  或 PseudotimeKernel（有可靠 pseudotime）最好。ConnectivityKernel 单用容易方向性差，
  适合作为加权辅助。
- **Macrostate 数量**：看 Schur spectrum，找到特征值明显 gap 的位置。
  对于几千到几万细胞、10 几个细胞类型的数据，5-12 个 macrostates 是常见范围。
- **Terminal state 手动指定**：自动预测不完美，结合生物学知识手动指定
  （`g.set_terminal_states([...])`）通常结果更好。
- **Replicate-aware**：默认 CellRank 把所有样本混在一起推断命运。若要 replicate 层级
  统计，用 Part 6 的 `compare_fate()` + Wilcoxon。


## Session Info

```{python}
#| label: py-session
#| eval: false

import cellrank, scanpy, anndata
print(f"cellrank: {cellrank.__version__}")
print(f"scanpy:   {scanpy.__version__}")
print(f"anndata:  {anndata.__version__}")
```
