---
title: "cell communication"
author: "liuc"
date: '2022-04-11'
output: pdf_document
---

```{r setup, include=FALSE}
knitr::opts_chunk$set(echo = TRUE)
```

## 细胞间通讯

细胞间通讯, 一般通过直接的配体和受体间的相互作用，或是细胞因子类的分泌蛋白进行细胞之间信息传递和调控。在scRNA分析中，可以利用CellChat等工具分析细胞间的通讯，通过对受体、配体间的关系进行分析。
CellChatDB in human contains 1,939 validated molecular interactions, including 61.8% of paracrine/autocrine signaling interactions, 21.7% of extracellular matrix (ECM)-receptor interactions and 16.5% of cell-cell contact interactions.


```{r, include=FALSE}
# devtools::install_github("sqjin/CellChat")
library(Seurat)
library(CellChat)
# library(nichenetr)
library(patchwork)
# library(SeuratData)
library(ggalluvial)
library(NMF)

```


### 单样本中的细胞间通讯分析

```{r}
##提取表达矩阵和细胞分类信息
# scRNA <- readRDS(url("https://zenodo.org/record/3531889/files/seuratObj.rds"))
# InstallData('pbmc3k') # 其实就是下载
# scRNA <- LoadData("pbmc3k", type = "pbmc3k.final")

# scRNA <- readRDS('~/Downloads/seuratObj.rds')
# load('~/Downloads/pbmc3k.final.rda')
# scRNA <- pbmc3k.final
# 
# scRNA <- Seurat::UpdateSeuratObject(scRNA)


scRNA <- subset(harmonized_seurat, orig.ident == "E3_young")

# CellChat要求输入标准化后的表达数据
data.input <- GetAssayData(scRNA, assay = "RNA", layer = "data")
identity <- subset(scRNA@meta.data, select = "cell_type") # 以及细胞标签

```


```{r}

##创建cellchat对象
cellchat <- createCellChat(object = data.input)
cellchat <- addMeta(cellchat, meta = identity, meta.name = "labels")
cellchat <- setIdent(cellchat, ident.use = "labels")


# meta<-scRNA@meta.data[,c("orig.ident","celltype")]
# colnames(meta)<-c("group","celltypes")
# table(meta$celltypes)
# # 建议提前对celltype进行排序~
# cellchat <- createCellChat(data.input, 
#                            meta = meta, 
#                            group.by = "cell_type"
#                            )

# cellchat <- createCellChat(object = scRNA, group.by = "ident", assay = "RNA")

groupSize <- as.numeric(table(cellchat@idents)) # 后面有用
levels(cellchat@idents)
```


CellChat提供了人和小鼠的配受体数据库，分别可以用CellChatDB.human,CellChatDB.mouse来导入

```{r}
# 导入配体受体数据库
CellChatDB <- CellChatDB.human 

# str(CellChatDB)
showDatabaseCategory(CellChatDB)
dplyr::glimpse(CellChatDB$interaction)

# 使用"Secreted Signaling"用于细胞通讯分析
# CellChat中可以选择特定的信息描述细胞间的相互作用，当然也可以用整个大的配体库
unique(CellChatDB$interaction$annotation)


# CellChatDB.use <- subsetDB(CellChatDB, search = "Secreted Signaling")

# We do not suggest to use it in this way because CellChatDB v2 includes "Non-protein Signaling" 
# CellChatDB.use <- CellChatDB # simply use the default CellChatDB

# use all CellChatDB except for "Non-protein Signaling" for cell-cell communication analysis
CellChatDB.use <- subsetDB(CellChatDB)


# 将数据库传递给cellchat对象
cellchat@DB <- CellChatDB.use




```


```{r}
##配体-受体分析
# 提取数据库支持的数据子集
# This step is necessary even if using the whole database
cellchat <- subsetData(cellchat)

future::plan("multisession", workers = 4) # do parallel

# 识别过表达基因
cellchat <- identifyOverExpressedGenes(cellchat)
# 识别配体-受体对
cellchat <- identifyOverExpressedInteractions(cellchat)



# 将配体、受体投射到PPI网络
# cellchat <- projectData(cellchat, PPI.human)
# 运行的也太慢了
cellchat <- smoothData(cellchat, adj = PPI.human) # 新版用的



```


```{r}
ptm = Sys.time()

##推测细胞通讯网络
## 最最费时的一步
cellchat <- computeCommunProb(cellchat, type = 'triMean')


# Filter out the cell-cell communication if there are only few number of cells in certain cell groups
cellchat <- filterCommunication(cellchat, min.cells = 10)

# 推测细胞间在信号通路水平上的通讯
cellchat <- computeCommunProbPathway(cellchat)

# 聚合细胞通讯网络
cellchat <- aggregateNet(cellchat, sources.use = NULL,
                         targets.use = NULL)

execution.time = Sys.time() - ptm
print(as.numeric(execution.time, units = "secs"))

```

```{r}
# qs::qsave(cellchat,"./datasets/cellchat.qs")

cellchat <- qs::qread("./datasets/cellchat.qs")
```


```{r}
# 提取细胞通讯网络，有各种提取方式
df.net <- subsetCommunication(cellchat, signaling = c("WNT", "TGFb"))
# df.net <- subsetCommunication(cellchat, slot.name = 'net')
```




#### 细胞通讯网络系统分析及可视化

以上就完成了细胞间通讯的分析.

在推断细胞-细胞通信网络的基础上，CellChat为进一步的探索、分析和可视化提供了各种功能。
通过结合社会网络分析、模式识别和多种学习方法的综合方法，可以定量地描述和比较推断出的细胞-细胞通信网络。
它提供了一个易于使用的工具来提取和可视化推断网络的高阶信息。例如，它可以随时预测所有细胞群的主要信号输入和输出，以及这些细胞群和信号如何协调在一起实现功能。

```{r}
levels(cellchat@idents)            #查看细胞顺序

# he index of the cell groups as targets in the first hierarchy plot
vertex.receiver = c(3, 6)          #指定靶细胞的索引
cellchat@netP$pathways             #查看富集到的信号通路



pathways.show <- c("NEGR")           #指定需要展示的通路

# Hierarchy plot
# pdf(file = "sig_pathway_hierarchy.pdf", width = 10, height = 10)
# 不同颜色代表不同细胞类型，结合箭头代表作用方向，粗细代表互作的强度
netVisual_aggregate(cellchat, 
                    signaling = pathways.show,
                    vertex.receiver = vertex.receiver,
                    vertex.weight = groupSize,
                    layout = 'circle'
                    )
# dev.off()

```


```{r}
groupSize <- as.numeric(table(cellchat@idents))
```

```{r}
# Circle plot
# png(filename = "sig_pathway_cricle.png", width = 650, height = 600)
netVisual_circle(cellchat@net$count, 
                 vertex.weight = groupSize, 
                 weight.scale = T, 
                 label.edge = F, 
                 title.name = "Number of interactions")
# dev.off()
```

```{r}
# png(filename = "sig_pathway_cricle_weight.png", width = 650, height = 600)
netVisual_circle(cellchat@net$weight, 
                 vertex.weight = groupSize, weight.scale = T, 
                 label.edge= F,
                 title.name = "Interaction weights/strength")
# dev.off()
```

这两张图分别展示了互作的数量和互作的权重。其中每个颜色代表了不同的细胞，箭头代表了顺序，线的粗细代表了数量/权重。
```{r}
ptm = Sys.time()
groupSize <- as.numeric(table(cellchat@idents))
par(mfrow = c(1,2), xpd=TRUE)
netVisual_circle(cellchat@net$count, vertex.weight = groupSize, weight.scale = T, label.edge= F, title.name = "Number of interactions")
netVisual_circle(cellchat@net$weight, vertex.weight = groupSize, weight.scale = T, label.edge= F, title.name = "Interaction weights/strength")
```



```{r}
# heatmap
# 行（Sources - 发送方）： 热图的行代表了不同的细胞类型，这些细胞作为信号的发送者（Source）。
# 列（Targets - 接收方）： 热图的列代表了不同的细胞类型，这些细胞作为信号的接收者（Target）。
# 颜色深浅： 热图中的颜色深浅表示了通讯概率的大小。颜色越深，表示通讯概率越高，这意味着发送方细胞和接收方细胞之间的信号传递越强。
# 通信概率（Communication Prob.）： 右侧的颜色条是颜色映射的参考。图中的深红色表示较高的通讯概率（靠近1.5），浅色表示较低的通讯概率（靠近0或更低）。
# 顶部数值范围 (0 - 1.5)： 顶部红框中显示的数值范围是 Communication Probability（通信概率），即不同颜色对应的通信概率。这个数值表示在不同细胞类型之间，某个信号通路的通信概率大小。0表示没有通信，1.5表示相对较高的通信概率。
# 右侧部分的数值范围 (0 - 4)： 右侧红框中显示的数值范围则表示的是通信路径的数量（Number of Communications）。0表示没有通信路径，4表示有多个通信路径被计算出来并显示在热图中。
netVisual_heatmap(cellchat, signaling = pathways.show, 
                  color.heatmap = "Reds")
```

展示每一个celltype作为source与其他celltype的权重互作情况
```{r}
# 每一个细胞的网络图
mat <- cellchat@net$weight
par(mfrow = c(3,4), xpd=TRUE)
for (i in 1:nrow(mat)) {
  mat2 <- matrix(0, nrow = nrow(mat), ncol = ncol(mat), dimnames = dimnames(mat))
  mat2[i, ] <- mat[i, ]
  netVisual_circle(mat2, vertex.weight = groupSize, weight.scale = T, edge.weight.max = max(mat), title.name = rownames(mat)[i])
}
# dev.off()
# netVisual_aggregate和netVisual_individual一个是在pathway的层面一个是在L-R的层面
```

```{r}
 # Hierarchy plot
# 该图有两个部分组成，左边部分显示对研究者感兴趣的细胞组(vertex.receiver)的自分泌/旁分泌信号传导，右边则显示数据集中其他次要感兴趣细胞的自分泌和旁分泌信号传导。
# vertex.receiver设定了source的细胞类型(实心圆圈)，空心圆圈代表target。左半边图片先把代表vertex.receiver的圆圈放在了中间，显示了不同细胞类型对这CD4+T，CD8+T和B细胞的作用情况，右半边图片把代表一起细胞的源泉放在了中间，显示了不同细胞类型对其余细胞的作用情况，线的粗细代表互作的强度。
netVisual_aggregate(cellchat, 
                    signaling = pathways.show,
                    vertex.receiver = vertex.receiver,
                    layout= "hierarchy")
                    # vertex.size = groupSize)
```



```{r}

# 计算每个配体-受体对信号通路的贡献度
gg <- netAnalysis_contribution(cellchat, 
                               signaling = pathways.show
                               )
# ggsave(plot = gg, filename = '_L-R_contribution.pdf')
gg
```

```{r}
# 可视化由单个配体-受体对介导的细胞间通讯
pairLR <- extractEnrichedLR(cellchat, signaling = pathways.show,
                                 geneLR.return = FALSE)
LR.show <- pairLR[1,] # show one ligand-receptor pair

# Hierarchy plot
vertex.receiver = seq(1,3) # a numeric vector
netVisual_individual(cellchat, signaling = pathways.show,  
                     pairLR.use = LR.show, 
                     vertex.receiver = vertex.receiver,
                     layout = "hierarchy")
```

Bubble plot和netVisual_bubble显示一些单元组与其他单元组之间的所有重要相互作用
```{r}
# show all the significant interactions (L-R pairs) from some cell groups (defined by 'sources.use') to other cell groups (defined by 'targets.use')
# # 需要指定source和target
# sources.use是发出信号的细胞系,target.use是接受信号的细胞系
netVisual_bubble(cellchat, sources.use = 4, 
                 targets.use = c(5:11), 
                 remove.isolate = FALSE)

# 横轴代表不同细胞之间的互作方向。纵轴代表特定的配-受体对。圆点的不同颜色代表通讯概率。点的大小代表通讯显著性的P值。
```


```{r}
# show all the interactions received by Inflam.DC
# 提供了netVisual_chord_cell 和 netVisual_chord_gene 两个功能。netVisual_chord_cell 用于可视化不同细胞组之间的细胞间通讯；etVisual_chord_gene 用于可视化由多个配体受体或信号通路介导的细胞间通讯。
# # 这里进行绘制时建议设定singaling或者减少互作的细胞
netVisual_chord_gene(cellchat, sources.use = c(1,2,3,4), targets.use = 8, legend.pos.x = 15)
```


```{r}
# plot the gene expression distribution of signaling genes related to L-R pairs
# 使用小提琴/点图绘制信号通路的基因表达情况
# CellChat可以使用Seurat包装函数plotGeneExpression绘制与 L-R 对或信号通路相关的信号转导基因的基因表达分布。
# 该功能提供 “violin”、“dot”、“bar” 三种类型的可视化。
# 或用户可以使用 extractEnrichedLR 提取与推断的 L-R 对或信号通路相关的信号转导基因，然后使用Seurat或其他软件包绘制基因表达。
plotGeneExpression(cellchat, signaling = "NOTCH")
```




*Systems analysis of cell-cell communication network*

```{r}
# 分析细胞在信号网络中角色
# Compute the network centrality scores
cellchat <- netAnalysis_computeCentrality(cellchat, slot.name = "netP") # the slot 'netP' means the inferred intercellular communication network of signaling pathways
# Visualize the computed centrality scores using heatmap, allowing ready identification of major signaling roles of cell groups

# 行（Sender, Receiver, Mediator, Influencer）：行表示在信号通路网络中，不同细胞类型扮演的角色：
# ● Sender：信号的发送者，即哪些细胞类型是主要的信号发出者。
# ● Receiver：信号的接收者，即哪些细胞类型是主要的信号接收者。
# ● Mediator：中介者，即在信号传递过程中起到中介作用的细胞类型。
# ● Influencer：影响者，即在整个信号通路网络中对通信过程产生显著影响的细胞类型。
# 列（不同的细胞类型）：列表示具体的细胞类型，如 CD4+ T 细胞、B 细胞、成纤维细胞（Fibroblasts）等。
# 颜色深浅（Importance）：颜色的深浅表示每个细胞类型在特定角色中的重要性。颜色越深，表示该细胞类型在这个角色中的重要性越高（例如信号传递的强度或频率越大）；颜色越浅，表示该细胞类型在这个角色中的重要性较低。

netAnalysis_signalingRole_network(cellchat, signaling = pathways.show, 
                                  width = 8, height = 2.5, font.size = 10)

# Visualize the dominant senders (sources) and receivers (targets) in a 2D space
gg1 <- netAnalysis_signalingRole_scatter(cellchat)
gg1
```


识别特定细胞群的全局通信模式和主要信号。除了探索单个通路的详细通讯外，一个重要的问题是多个细胞群和信号通路如何协调运作。CellChat采用模式识别方法来识别全局通信模式以及每个小群的关键信号。

识别分泌细胞外向交流模式。随着模式数量的增加，可能会出现冗余的模式，使得解释通信模式变得困难。我们选择了5种模式作为默认模式。一般来说，当模式的数量大于2时就可以认为具有生物学意义。

outgoing 指的是sender cells
incoming 指的是target cells

```{r}
# Here we run selectK to infer the number of patterns
selectK(cellchat, pattern = "outgoing")

nPatterns = 3
cellchat <- identifyCommunicationPatterns(cellchat, pattern = "outgoing", k = nPatterns)
# river plot
netAnalysis_river(cellchat, pattern = "outgoing")
# dot plot
netAnalysis_dot(cellchat, pattern = "outgoing")

## 上面同样的分析应用在incoming上
selectK(cellchat, pattern = "incoming")
nPatterns = 4
cellchat <- identifyCommunicationPatterns(cellchat, pattern = "incoming", k = nPatterns)
# river plot
netAnalysis_river(cellchat, pattern = "incoming")
# dot plot
netAnalysis_dot(cellchat, pattern = "incoming")

```

定量有意义信号通路间的相似性(依据功能或结构), 并依据相似性进行分组.

```{r}
##信号网络聚类
# 按功能相似性聚类
cellchat <- computeNetSimilarity(cellchat, type = "functional")
cellchat <- netEmbedding(cellchat, type = "functional")
cellchat <- netClustering(cellchat, type = "functional")
# Visualization in 2D-space
p <- netVisual_embedding(cellchat, type = "functional", label.size = 3.5)
ggsave("single_pathway_function.png", p, width = 9, height = 6)
p <- netVisual_embeddingZoomIn(cellchat, type = "functional")
ggsave("single_pathway_function2.png", p, width = 8, height = 6)

# 按结构相似性聚类
cellchat <- computeNetSimilarity(cellchat, type = "structural")
cellchat <- netEmbedding(cellchat, type = "structural")
cellchat <- netClustering(cellchat, type = "structural")
# Visualization in 2D-space
p <- netVisual_embedding(cellchat, type = "structural")
ggsave("single_pathway_structure.png", p, width = 9, height = 6)
p <- netVisual_embeddingZoomIn(cellchat, type = "structural", nol =2)
ggsave("single_pathway_structure2.png", p, width = 8, height = 6)

save(cellchat, file = "cellchat.rds")
```


### 多个数据集比较分析

```{r}

```








