---
title: "CellPhoneDB v5 Cell-Cell Communication Analysis"
format:
  html:
    toc: true
    toc-depth: 2
---


## Introduction

CellPhoneDB 通过配体-受体互作推断细胞间通讯。v5 的主要更新（Troule et al., Nature Protocols 2025）：

- **完整 Python API** — 无需 CLI，可直接在 Jupyter/Quarto 中调用
- **Scoring 模块** — 0-100 分评估互作的表达特异性
- **CellSign 模块** — 211 条受体-TF 关系，标记具有活跃下游转录因子的互作
- **三种分析方法** — 简单分析、统计检验（置换检验）、DEG 分析
- **数据库扩展** — ~3,000 条人工验证的互作，含非蛋白配体和通路分类

本文件基于 harmonized_seurat 对象，将 Seurat 数据导出为 h5ad 格式后使用 CellPhoneDB v5 分析。所有分析 chunk 设为 `eval: false`，适合逐步交互运行。

::: {.callout-important}
CellPhoneDB 仅支持**人类基因**。小鼠数据需先转换为人类同源基因。
:::


## Setup

### Install CellPhoneDB

```{bash}
#| label: install-cpdb
#| eval: false

pip install cellphonedb
# 主要依赖：anndata, scanpy, ktplotspy
```


### R Packages

```{r}
#| label: load-r-packages
#| include: false

library(Seurat)
library(dplyr)
library(qs2)
```


### Python Setup

```{python}
#| label: load-python-packages
#| eval: false

import os
import pandas as pd
import scanpy as sc
import anndata as ad
from cellphonedb.utils import db_utils, search_utils
from cellphonedb.src.core.methods import cpdb_statistical_analysis_method
from cellphonedb.src.core.methods import cpdb_degs_analysis_method
import ktplotspy as kpy
import matplotlib.pyplot as plt
```


## Prepare Input Data

### Export Seurat to h5ad

CellPhoneDB 需要 h5ad 格式的标准化表达矩阵和细胞类型 metadata。

```{r}
#| label: export-data
#| eval: false

seurat_obj <- qs2::qs_read("datasets/harmonized_seurat.qs2")

# === 方案1：提取单个样本 ===
seurat_sub <- subset(seurat_obj, orig.ident == "E3_young")

# === 方案2：提取特定条件 ===
# seurat_sub <- subset(seurat_obj, group == "Normal")

# 移除细胞数过少的类型
cell_counts <- table(seurat_sub$cell_type)
keep_types <- names(cell_counts[cell_counts >= 10])
seurat_sub <- subset(seurat_sub, cell_type %in% keep_types)

table(seurat_sub$cell_type)

# --- 导出 metadata ---
meta <- data.frame(
  barcode_sample = colnames(seurat_sub),
  cell_type = as.character(seurat_sub$cell_type)
)
write.table(meta, "datasets/cpdb_meta.tsv",
            sep = "\t", row.names = FALSE, quote = FALSE)

# --- 导出 h5ad（需要 anndataR 或 SeuratDisk）---
# 方法1：使用 anndataR（推荐）
library(anndataR)
adata <- from_Seurat(seurat_sub, assay = "RNA")
write_h5ad(adata, "datasets/cpdb_counts.h5ad")

# 方法2：使用 SeuratDisk
# library(SeuratDisk)
# SaveH5Seurat(seurat_sub, filename = "datasets/cpdb_counts.h5seurat")
# Convert("datasets/cpdb_counts.h5seurat", dest = "h5ad")
```


### Download CellPhoneDB Database

```{python}
#| label: download-db
#| eval: false

cpdb_db_dir = "datasets/cpdb_db"
os.makedirs(cpdb_db_dir, exist_ok=True)

db_utils.download_database(cpdb_db_dir, cpdb_version="v5.0.0")
# 下载后目录中会有 cellphonedb.zip
```


## Method 1: Statistical Analysis (Recommended)

基于置换检验的统计分析，评估配体-受体互作的显著性。

```{python}
#| label: run-statistical
#| eval: false

cpdb_file = "datasets/cpdb_db/cellphonedb.zip"

cpdb_results = cpdb_statistical_analysis_method.call(
    cpdb_file_path=cpdb_file,
    meta_file_path="datasets/cpdb_meta.tsv",
    counts_file_path="datasets/cpdb_counts.h5ad",
    counts_data="hgnc_symbol",        # 基因ID类型: hgnc_symbol / ensembl
    score_interactions=True,           # 启用 scoring 模块
    iterations=1000,                   # 置换次数
    threshold=0.1,                     # 最低表达比例阈值
    threads=5,
    pvalue=0.05,
    debug_seed=42,
    result_precision=3,
    separator="|",
    output_path="Results/cpdb_statistical/"
)
```

### Output 说明

```{python}
#| label: check-results
#| eval: false

# 返回字典，包含以下 DataFrame:
print(cpdb_results.keys())
# - pvalues: 每对细胞类型间每个互作的 p 值
# - means: 互作平均表达
# - significant_means: 仅保留显著互作的均值（其余 NaN）
# - deconvoluted: 复合物各亚基的表达
# - interaction_scores: 0-100 特异性评分

cpdb_results["significant_means"].head()
```


## Method 2: DEG-based Analysis (Alternative)

基于差异表达基因的分析，适合有明确 DEG 列表的场景。

### Compute DEGs in R

```{r}
#| label: compute-degs
#| eval: false

# 每个细胞类型 vs 其余细胞的差异基因
Idents(seurat_sub) <- "cell_type"
degs_all <- FindAllMarkers(seurat_sub,
                           only.pos = TRUE,
                           min.pct = 0.1,
                           logfc.threshold = 0.25,
                           test.use = "wilcox")

# 格式化为 CellPhoneDB 要求：cell_type, gene
degs_cpdb <- degs_all |>
  filter(p_val_adj < 0.05) |>
  select(cluster, gene) |>
  rename(cell_type = cluster)

write.table(degs_cpdb, "datasets/cpdb_degs.tsv",
            sep = "\t", row.names = FALSE, quote = FALSE)
```


### Run DEG Analysis

```{python}
#| label: run-degs
#| eval: false

cpdb_results_deg = cpdb_degs_analysis_method.call(
    cpdb_file_path=cpdb_file,
    meta_file_path="datasets/cpdb_meta.tsv",
    counts_file_path="datasets/cpdb_counts.h5ad",
    degs_file_path="datasets/cpdb_degs.tsv",
    counts_data="hgnc_symbol",
    score_interactions=True,
    threshold=0.1,
    threads=5,
    output_path="Results/cpdb_degs/"
)

# DEG 方法返回 relevant_interactions（0/1）而非 p 值
cpdb_results_deg["relevant_interactions"].head()
```


## Visualization

### Interaction Count Heatmap

```{python}
#| label: plot-heatmap
#| eval: false

fig, ax = plt.subplots(figsize=(6, 6))
kpy.plot_cpdb_heatmap(
    pvals=cpdb_results["pvalues"],
    degs_analysis=False,
    figsize=(6, 6),
    title="Number of significant interactions"
)
plt.tight_layout()
plt.savefig("Results/cpdb_heatmap.pdf", dpi=300, bbox_inches="tight")
plt.show()
```


### Dot Plot

```{python}
#| label: plot-dotplot
#| eval: false

adata = sc.read_h5ad("datasets/cpdb_counts.h5ad")

# 指定感兴趣的细胞类型对（用 | 分隔）
kpy.plot_cpdb(
    adata=adata,
    cell_type1="Fibroblast",              # 替换为实际细胞类型
    cell_type2="Macrophage|T_cell",       # 可用 | 指定多个
    means=cpdb_results["means"],
    pvals=cpdb_results["pvalues"],
    celltype_key="cell_type",
    figsize=(12, 4),
    degs_analysis=False,
    standard_scale=True,
    interaction_scores=cpdb_results["interaction_scores"],
    scale_alpha_by_interaction_scores=True
)
plt.savefig("Results/cpdb_dotplot.pdf", dpi=300, bbox_inches="tight")
plt.show()
```


### Dot Plot — Specific Genes

```{python}
#| label: plot-dotplot-genes
#| eval: false

kpy.plot_cpdb(
    adata=adata,
    cell_type1="Fibroblast",
    cell_type2=".",                        # "." 匹配所有细胞类型
    means=cpdb_results["means"],
    pvals=cpdb_results["pvalues"],
    celltype_key="cell_type",
    genes=["TGFB1", "COL1A1", "FN1"],    # 替换为感兴趣的基因
    figsize=(10, 3),
    degs_analysis=False,
    standard_scale=True
)
plt.savefig("Results/cpdb_dotplot_genes.pdf", dpi=300, bbox_inches="tight")
plt.show()
```


## Query Results

CellPhoneDB v5 提供编程式查询接口，按细胞类型、基因或通路筛选结果。

```{python}
#| label: query-results
#| eval: false

search_results = search_utils.search_analysis_results(
    query_cell_types_1=["Fibroblast"],       # 替换为实际细胞类型
    query_cell_types_2=["Macrophage"],
    # query_genes=["TGFB1"],                 # 可选：按基因筛选
    # query_interactions=["TGFB1_TGFBR1"],   # 可选：按互作名筛选
    significant_means=cpdb_results["significant_means"],
    deconvoluted=cpdb_results["deconvoluted"],
    interaction_scores=cpdb_results["interaction_scores"],
    query_minimum_score=50,                   # 最低特异性评分
    separator="|",
    long_format=True
)

search_results.head(20)
```


## Multi-Sample Comparison

对多个条件分别运行 CellPhoneDB，然后比较结果。

```{python}
#| label: multi-sample
#| eval: false

conditions = ["Normal", "Treatment"]  # 替换为实际条件名

results_dict = {}
for cond in conditions:
    meta_path = f"datasets/cpdb_meta_{cond}.tsv"
    counts_path = f"datasets/cpdb_counts_{cond}.h5ad"
    out_path = f"Results/cpdb_{cond}/"
    os.makedirs(out_path, exist_ok=True)

    results_dict[cond] = cpdb_statistical_analysis_method.call(
        cpdb_file_path=cpdb_file,
        meta_file_path=meta_path,
        counts_file_path=counts_path,
        counts_data="hgnc_symbol",
        score_interactions=True,
        iterations=1000,
        threshold=0.1,
        threads=5,
        pvalue=0.05,
        debug_seed=42,
        output_path=out_path
    )
    print(f"{cond} done.")
```

```{python}
#| label: compare-conditions
#| eval: false

# 比较两个条件下的显著互作数量
for cond, res in results_dict.items():
    sig = res["significant_means"].notna().sum().sum()
    print(f"{cond}: {sig} significant interactions")

# 提取条件特异性互作
sig_normal = set(
    results_dict["Normal"]["significant_means"]
    .dropna(how="all")
    .index
)
sig_treatment = set(
    results_dict["Treatment"]["significant_means"]
    .dropna(how="all")
    .index
)

only_normal = sig_normal - sig_treatment
only_treatment = sig_treatment - sig_normal
shared = sig_normal & sig_treatment

print(f"Normal-specific: {len(only_normal)}")
print(f"Treatment-specific: {len(only_treatment)}")
print(f"Shared: {len(shared)}")
```


## Session Info

```{r}
#| label: session-info

sessionInfo()
```

```{python}
#| label: python-version
#| eval: false

import cellphonedb
print(f"CellPhoneDB version: {cellphonedb.__version__}")
```
