---
title: "CellChat v2 Cell-Cell Communication Analysis"
format:
  html:
    toc: true
    toc-depth: 2
---


## Introduction

CellChat 通过建模配体-受体（L-R）相互作用来推断细胞间通讯网络。CellChat v2 相比 v1 的主要更新：

- **CellChatDB v2** — 扩展至 ~3,300 条验证的分子互作，新增非蛋白信号（代谢、突触信号）
- **`smoothData()` 替代 `projectData()`** — 基于 PPI 网络的扩散平滑
- **`subsetDB()` 默认排除非蛋白信号** — 避免引入基于酶/代谢中间体的间接推断
- **直接接受 Seurat 对象** — `createCellChat(object = seurat_obj, group.by = "cell_type")`
- **多数据集比较** — `mergeCellChat()` + `liftCellChat()` 处理不同细胞组成

本文件基于 harmonized_seurat 对象进行细胞间通讯分析，所有分析 chunk 设为 `eval: false`，适合在 RStudio 中逐步交互运行。


## Setup

```{r}
#| label: load-packages
#| include: false

library(Seurat)
library(CellChat)
library(patchwork)
library(ggalluvial)
library(ggplot2)
library(dplyr)
library(tidyverse)
library(NMF)
library(ComplexHeatmap)
library(qs2)

options(future.globals.maxSize = 40 * 1024^3)
set.seed(42)
```


## Load Data

```{r}
#| label: load-data
#| eval: false

seurat_obj <- qs2::qs_read("datasets/harmonized_seurat.qs2")

# 移除 Multiplets（技术伪影，非真实细胞类型）
seurat_obj <- subset(seurat_obj, cell_type != "Multiplets")

# CellChat 需要 normalized gene expression（非 raw counts，非 integrated embeddings）。
# 上游流程（BLM_mice.qmd）已对 RNA assay 执行 NormalizeData()（log-normalization），
# 因此 RNA assay 的 data slot 可直接用于 CellChat。
# 若上游使用 SCTransform 且未对 RNA assay 做 NormalizeData，需在此处补充：
# seurat_obj <- NormalizeData(seurat_obj, verbose = FALSE)
DefaultAssay(seurat_obj) <- "RNA"

seurat_obj
table(seurat_obj$cell_type)
table(seurat_obj$group)
table(seurat_obj$orig.ident)
```


## Part I: Single Sample Analysis (Optional) {#part-i}

::: {.callout-note}
## 何时使用单样本分析？

**适用场景：**

- 探索性分析：先了解某个样本/条件下的通讯全貌，再决定后续分析方向
- 只有单个样本或单个条件，无法做多数据集比较
- 样本间异质性大，需逐个样本检查通讯模式
- 关注单个样本内部特定细胞类型间的详细互作

**可以跳过的场景（直接进入 [Part II](#part-ii)）：**

- 目标是比较条件间（如 Normal vs Treatment）的通讯差异 — 这是最常见的需求
- 每个条件下有多个生物学重复，按 `group` 分组分析更有统计意义
- 时间/计算资源有限，优先做多条件比较
:::

### Subset Data

对单样本分析，先提取一个样本（或一个条件）的数据。也可以对全部数据做分析，但计算量更大。

```{r}
#| label: subset-sample
#| eval: false

# === 方案1：提取单个样本 ===
seurat_sub <- subset(seurat_obj, orig.ident == "E3_young")  # 替换为实际样本名

# === 方案2：提取特定条件的所有样本 ===
# seurat_sub <- subset(seurat_obj, group == "Normal")

# === 方案3：使用全部数据（计算量大） ===
# seurat_sub <- seurat_obj

table(seurat_sub$cell_type)

# 移除细胞数过少的类型（建议 >10 个细胞）
cell_counts <- table(seurat_sub$cell_type)
keep_types <- names(cell_counts[cell_counts >= 10])
seurat_sub <- subset(seurat_sub, cell_type %in% keep_types)
```


### Create CellChat Object

```{r}
#| label: create-cellchat
#| eval: false

# CellChat v2 支持直接传入 Seurat 对象
cellchat <- createCellChat(object = seurat_sub,
                            group.by = "cell_type",
                            assay = "RNA")

groupSize <- as.numeric(table(cellchat@idents))
levels(cellchat@idents)
```


### Set CellChatDB

```{r}
#| label: set-database
#| eval: false

# 根据物种选择数据库
CellChatDB <- CellChatDB.mouse   # 小鼠数据
# CellChatDB <- CellChatDB.human  # 人类数据

showDatabaseCategory(CellChatDB)
dplyr::glimpse(CellChatDB$interaction)

# CellChatDB v2 包含 ~30% 的非蛋白信号（代谢/突触），建议排除
# subsetDB() 默认排除 "Non-protein Signaling"
CellChatDB.use <- subsetDB(CellChatDB)

# 如果只关注分泌型信号：
# CellChatDB.use <- subsetDB(CellChatDB, search = "Secreted Signaling", key = "annotation")

cellchat@DB <- CellChatDB.use
```


### Preprocessing

```{r}
#| label: preprocess
#| eval: false

# 提取数据库支持的基因子集（必须步骤）
cellchat <- subsetData(cellchat)

# 识别过表达基因和互作
cellchat <- identifyOverExpressedGenes(cellchat)
cellchat <- identifyOverExpressedInteractions(cellchat)

# 基于PPI网络平滑表达数据（可选，适合测序深度较浅的数据）
# smoothData 替代了已废弃的 projectData
# 默认不启用；如需使用，Part II 的多条件分析中也应同步启用以保持一致
# cellchat <- smoothData(cellchat, adj = PPI.mouse)  # PPI.human for human
```


### Infer Communication Network

```{r}
#| label: infer-network
#| eval: false
#| message: false
#| warning: false

ptm <- Sys.time()

# 推断配体-受体水平的通讯概率
# type = "triMean" 更严格，减少假阳性；"truncatedMean" 更灵敏
cellchat <- computeCommunProb(cellchat, type = "triMean")

# 过滤细胞数过少的通讯
cellchat <- filterCommunication(cellchat, min.cells = 10)

# 在信号通路水平汇总通讯概率
cellchat <- computeCommunProbPathway(cellchat)

# 聚合细胞间通讯网络
cellchat <- aggregateNet(cellchat)

cat("Elapsed:", round(difftime(Sys.time(), ptm, units = "mins"), 1), "min\n")
```


```{r}
#| label: save-cellchat
#| eval: false

qs2::qs_save(cellchat, "datasets/cellchat_single.qs2")
# cellchat <- qs2::qs_read("datasets/cellchat_single.qs2")
```


### Network Visualization

#### Interaction Count & Strength

```{r}
#| label: plot-network-overview
#| eval: false

groupSize <- as.numeric(table(cellchat@idents))

par(mfrow = c(1, 2), xpd = TRUE)
netVisual_circle(cellchat@net$count,
                 vertex.weight = groupSize,
                 weight.scale = TRUE, label.edge = FALSE,
                 title.name = "Number of interactions")
netVisual_circle(cellchat@net$weight,
                 vertex.weight = groupSize,
                 weight.scale = TRUE, label.edge = FALSE,
                 title.name = "Interaction weights/strength")
```


#### Per Cell Type Network

```{r}
#| label: plot-per-celltype
#| eval: false

# 每个细胞类型作为 source 的互作网络
mat <- cellchat@net$weight
n_types <- nrow(mat)
par(mfrow = c(ceiling(n_types / 4), 4), xpd = TRUE)

for (i in seq_len(n_types)) {
  mat2 <- matrix(0, nrow = nrow(mat), ncol = ncol(mat), dimnames = dimnames(mat))
  mat2[i, ] <- mat[i, ]
  netVisual_circle(mat2,
                   vertex.weight = groupSize,
                   weight.scale = TRUE,
                   edge.weight.max = max(mat),
                   title.name = rownames(mat)[i])
}
```


#### Pathway-Level Visualization

```{r}
#| label: plot-pathway
#| eval: false

# 查看所有富集到的信号通路
cellchat@netP$pathways

# 选择感兴趣的通路
pathways.show <- "TGFb"  # 替换为实际通路名

# 层级图
netVisual_aggregate(cellchat,
                    signaling = pathways.show,
                    layout = "hierarchy")

# 圆形图
netVisual_aggregate(cellchat,
                    signaling = pathways.show,
                    layout = "circle")

# 热图
netVisual_heatmap(cellchat,
                  signaling = pathways.show,
                  color.heatmap = "Reds")
```


#### L-R Pair Contribution

```{r}
#| label: plot-lr-contribution
#| eval: false

# 每个配体-受体对对信号通路的贡献度
netAnalysis_contribution(cellchat, signaling = pathways.show)
```


#### Bubble Plot

```{r}
#| label: plot-bubble
#| eval: false

# 指定 source 和 target 细胞群
# 查看索引：levels(cellchat@idents)
netVisual_bubble(cellchat,
                 sources.use = 1,
                 targets.use = c(2:5),
                 remove.isolate = FALSE)

# 指定特定通路
netVisual_bubble(cellchat,
                 sources.use = 1,
                 targets.use = c(2:5),
                 signaling = c("TGFb", "WNT"))
```


#### Chord Diagram

```{r}
#| label: plot-chord
#| eval: false

# 基因水平的弦图
netVisual_chord_gene(cellchat,
                     sources.use = c(1, 2),
                     targets.use = c(3, 4),
                     legend.pos.x = 15)

# 信号通路水平的弦图
netVisual_chord_cell(cellchat,
                     signaling = pathways.show,
                     group = groupSize)
```


#### Gene Expression

```{r}
#| label: plot-gene-expression
#| eval: false

# 信号通路相关基因的表达分布
plotGeneExpression(cellchat, signaling = pathways.show, type = "violin")
# type: "violin", "dot", "bar"
```


### Systems Analysis

#### Centrality Scores

```{r}
#| label: centrality
#| eval: false

# 计算网络中心性（Sender, Receiver, Mediator, Influencer）
cellchat <- netAnalysis_computeCentrality(cellchat, slot.name = "netP")

# 热图展示各细胞类型在特定通路中的角色
netAnalysis_signalingRole_network(cellchat,
                                  signaling = pathways.show,
                                  width = 8, height = 2.5,
                                  font.size = 10)

# 散点图：所有通路汇总的 sender/receiver 角色
netAnalysis_signalingRole_scatter(cellchat)
```


#### Communication Patterns (Optional)

基于 NMF 的通讯模式识别，计算较慢，可跳过，不影响其他分析步骤。

```{r}
#| label: outgoing-patterns
#| eval: false

# 确定最佳模式数
selectK(cellchat, pattern = "outgoing")

# 识别 outgoing 通讯模式
nPatterns <- 3  # 根据 selectK 结果调整
cellchat <- identifyCommunicationPatterns(cellchat,
                                          pattern = "outgoing",
                                          k = nPatterns)

# 可视化
netAnalysis_river(cellchat, pattern = "outgoing")
netAnalysis_dot(cellchat, pattern = "outgoing")
```


```{r}
#| label: incoming-patterns
#| eval: false

selectK(cellchat, pattern = "incoming")

nPatterns <- 3  # 根据 selectK 结果调整
cellchat <- identifyCommunicationPatterns(cellchat,
                                          pattern = "incoming",
                                          k = nPatterns)

netAnalysis_river(cellchat, pattern = "incoming")
netAnalysis_dot(cellchat, pattern = "incoming")
```


#### Signaling Network Clustering

```{r}
#| label: network-clustering
#| eval: false

# 按功能相似性聚类
cellchat <- computeNetSimilarity(cellchat, type = "functional")
cellchat <- netEmbedding(cellchat, type = "functional")
cellchat <- netClustering(cellchat, type = "functional")
netVisual_embedding(cellchat, type = "functional", label.size = 3.5)

# 按结构相似性聚类
cellchat <- computeNetSimilarity(cellchat, type = "structural")
cellchat <- netEmbedding(cellchat, type = "structural")
cellchat <- netClustering(cellchat, type = "structural")
netVisual_embedding(cellchat, type = "structural", label.size = 3.5)
```


## Part II: Multi-Dataset Comparison (Recommended) {#part-ii}

::: {.callout-tip}
## 何时使用多数据集比较？

**适用场景（最常用）：**

- 比较不同条件（Normal vs Treatment、Young vs Old、WT vs KO）间的通讯差异
- 每个条件有多个生物学重复，需要整合分析
- 需要识别条件特异性的上调/下调信号通路
- 关注疾病进展或治疗前后的通讯网络重塑

**不适用的场景（使用 [Part I](#part-i)）：**

- 只有单个样本/单个条件
- 纯探索性分析，尚未定义比较组
:::

::: {.callout-warning}
## 关于统计严谨性的说明

本分析将同一条件下所有生物学重复的细胞合并为一个 CellChat 对象进行比较，这是 CellChat 官方教程及大多数已发表文献采用的标准做法。但需注意，此方法为**描述性比较（descriptive comparison）**，未纳入生物学重复的样本间变异（between-replicate variability），因此无法严格区分条件间的真实差异与样本间的随机波动。如需 replicate-aware 的统计推断，可对每个样本单独运行 CellChat，再在 replicate 水平进行统计检验。
:::

比较不同条件（如 Normal vs Treatment）之间的细胞通讯差异。需要分别对每个条件构建 CellChat 对象，再合并比较。

### Build CellChat for Each Condition

```{r}
#| label: build-multi
#| eval: false

# 按条件拆分
conditions <- unique(seurat_obj$group)
cellchat_list <- list()

for (cond in conditions) {
  seurat_cond <- subset(seurat_obj, group == cond)

  # 移除细胞数过少的类型
  cell_counts <- table(seurat_cond$cell_type)
  keep_types <- names(cell_counts[cell_counts >= 10])
  seurat_cond <- subset(seurat_cond, cell_type %in% keep_types)

  cc <- createCellChat(object = seurat_cond,
                       group.by = "cell_type",
                       assay = "RNA")

  CellChatDB <- CellChatDB.mouse
  cc@DB <- subsetDB(CellChatDB)

  cc <- subsetData(cc)
  cc <- identifyOverExpressedGenes(cc)
  cc <- identifyOverExpressedInteractions(cc)
  cc <- computeCommunProb(cc, type = "triMean")
  cc <- filterCommunication(cc, min.cells = 10)
  cc <- computeCommunProbPathway(cc)
  cc <- aggregateNet(cc)

  cellchat_list[[cond]] <- cc
  cat(cond, "done.\n")
}
```


### Cell Composition Overview

查看各条件下每个细胞亚群的细胞数量，便于判断后续通讯差异是否受细胞数影响。

```{r}
#| label: cell-composition
#| eval: false

# 各条件下细胞亚群的数量统计
cell_comp <- table(seurat_obj$group, seurat_obj$cell_type)
cell_comp_df <- as.data.frame.matrix(cell_comp)
cell_comp_df

# 导出为 CSV 方便查阅
write.csv(cell_comp_df, "Results/cellchat_cell_composition.csv")
```


### Lift Cell Types (Optional)

当不同条件下的细胞类型组成不一致时，使用 `liftCellChat` 对齐。

```{r}
#| label: lift-celltypes
#| eval: false

# 获取所有条件中出现的细胞类型的并集
all_cell_types <- sort(unique(unlist(lapply(cellchat_list, function(x) levels(x@idents)))))

# 对齐每个 CellChat 对象的细胞类型
cellchat_list <- lapply(cellchat_list, function(cc) {
  liftCellChat(cc, group.new = all_cell_types)
})
```


### Compute Network Centrality

在合并之前，需要为每个条件计算网络中心性分数，后续的信号通路变化分析依赖此结果。

```{r}
#| label: compute-centrality
#| eval: false

for (nm in names(cellchat_list)) {
  cellchat_list[[nm]] <- netAnalysis_computeCentrality(cellchat_list[[nm]])
}
```


### Communication Patterns (Optional)

对每个条件分别识别 outgoing 和 incoming 通讯模式，与 Part I 的 pattern 分析对应。基于 NMF 的矩阵分解，计算较慢，可跳过，不影响后续条件间比较分析。

需要先用 `selectK` 确定每个条件的最佳 pattern 数，再分别设置 `nPatterns`。

#### Step 1: Determine Optimal Pattern Number

```{r}
#| label: selectK-patterns
#| eval: false

# 分别查看每个条件的最佳 pattern 数（看拐点位置）
for (nm in names(cellchat_list)) {
  cat("=== ", nm, " ===\n")
  selectK(cellchat_list[[nm]], pattern = "outgoing")
  selectK(cellchat_list[[nm]], pattern = "incoming")
}
```


#### Step 2: Identify Patterns per Condition

根据上一步 selectK 的结果，为每个条件分别设置 nPatterns。

```{r}
#| label: outgoing-patterns-per-condition
#| eval: false

# 根据 selectK 结果分别设置每个条件的 outgoing pattern 数
nPatterns_outgoing <- c("Normal" = 3, "Model" = 3, "QR056251" = 3)

for (nm in names(cellchat_list)) {
  cellchat_list[[nm]] <- identifyCommunicationPatterns(
    cellchat_list[[nm]],
    pattern = "outgoing",
    k = nPatterns_outgoing[[nm]]
  )
  netAnalysis_river(cellchat_list[[nm]], pattern = "outgoing")
  netAnalysis_dot(cellchat_list[[nm]], pattern = "outgoing")
}
```


```{r}
#| label: incoming-patterns-per-condition
#| eval: false

# 根据 selectK 结果分别设置每个条件的 incoming pattern 数
nPatterns_incoming <- c("Normal" = 3, "Model" = 3, "QR056251" = 3)

for (nm in names(cellchat_list)) {
  cellchat_list[[nm]] <- identifyCommunicationPatterns(
    cellchat_list[[nm]],
    pattern = "incoming",
    k = nPatterns_incoming[[nm]]
  )
  netAnalysis_river(cellchat_list[[nm]], pattern = "incoming")
  netAnalysis_dot(cellchat_list[[nm]], pattern = "incoming")
}
```


### Explore Single Condition (Optional)

可以直接从 cellchat_list 中提取单个条件的 CellChat 对象，使用 Part I 的所有可视化函数。

```{r}
#| label: explore-single-condition
#| eval: false

# 查看单个条件的通讯网络（无需重新构建）
cc_model <- cellchat_list[["Model"]]

groupSize <- as.numeric(table(cc_model@idents))
par(mfrow = c(1, 2), xpd = TRUE)
netVisual_circle(cc_model@net$count,
                 vertex.weight = groupSize,
                 weight.scale = TRUE, label.edge = FALSE,
                 title.name = "Model - Number of interactions")
netVisual_circle(cc_model@net$weight,
                 vertex.weight = groupSize,
                 weight.scale = TRUE, label.edge = FALSE,
                 title.name = "Model - Interaction strength")
```


### Pairwise Merge & Compare

对三个条件做两两比较。`mergeCellChat()` 中位置1为基准，位置2为比较对象，差异 = 位置2 - 位置1。
红色 = 位置2中上调，蓝色 = 位置2中下调。

- **比较1**：Model（位置2）相对于 Normal（位置1）的变化 → 疾病带来的改变
- **比较2**：QR056251（位置2）相对于 Model（位置1）的变化 → 药物治疗的效果

```{r}
#| label: pairwise-merge
#| eval: false

# --- 比较1：Model vs Normal（红色 = Model中上调）---
cellchat_MvsN <- mergeCellChat(
  cellchat_list[c("Normal", "Model")],
  add.names = c("Normal", "Model")
)

# --- 比较2：QR056251 vs Model（红色 = QR056251中上调）---
cellchat_DvsM <- mergeCellChat(
  cellchat_list[c("Model", "QR056251")],
  add.names = c("Model", "QR056251")
)
```


### Compare Interaction Number & Strength

```{r}
#| label: compare-overview-MvsN
#| eval: false

# === Model vs Normal ===
gg1 <- compareInteractions(cellchat_MvsN, show.legend = FALSE, group = c(1, 2)) +
  ggtitle("Model vs Normal - Count")
gg2 <- compareInteractions(cellchat_MvsN, show.legend = FALSE,
                            group = c(1, 2), measure = "weight") +
  ggtitle("Model vs Normal - Strength")
gg1 + gg2
```

```{r}
#| label: compare-overview-DvsM
#| eval: false

# === QR056251 vs Model ===
gg1 <- compareInteractions(cellchat_DvsM, show.legend = FALSE, group = c(1, 2)) +
  ggtitle("QR056251 vs Model - Count")
gg2 <- compareInteractions(cellchat_DvsM, show.legend = FALSE,
                            group = c(1, 2), measure = "weight") +
  ggtitle("QR056251 vs Model - Strength")
gg1 + gg2
```


### Differential Network

```{r}
#| label: compare-network-MvsN
#| eval: false

# === Model vs Normal：差异网络 ===
par(mfrow = c(1, 2), xpd = TRUE)
netVisual_diffInteraction(cellchat_MvsN, weight.scale = TRUE,
                          title.name = "Model vs Normal - Diff Count")
netVisual_diffInteraction(cellchat_MvsN, weight.scale = TRUE, measure = "weight",
                          title.name = "Model vs Normal - Diff Strength")
```

```{r}
#| label: compare-network-DvsM
#| eval: false

# === QR056251 vs Model：差异网络 ===
par(mfrow = c(1, 2), xpd = TRUE)
netVisual_diffInteraction(cellchat_DvsM, weight.scale = TRUE,
                          title.name = "QR056251 vs Model - Diff Count")
netVisual_diffInteraction(cellchat_DvsM, weight.scale = TRUE, measure = "weight",
                          title.name = "QR056251 vs Model - Diff Strength")
```


### Differential Heatmap

```{r}
#| label: compare-heatmap-MvsN
#| eval: false

# === Model vs Normal ===
gg1 <- netVisual_heatmap(cellchat_MvsN, title.name = "Model vs Normal - Diff Count")
gg2 <- netVisual_heatmap(cellchat_MvsN, measure = "weight",
                          title.name = "Model vs Normal - Diff Strength")
gg1 + gg2
```

```{r}
#| label: compare-heatmap-DvsM
#| eval: false

# === QR056251 vs Model ===
gg1 <- netVisual_heatmap(cellchat_DvsM, title.name = "QR056251 vs Model - Diff Count")
gg2 <- netVisual_heatmap(cellchat_DvsM, measure = "weight",
                          title.name = "QR056251 vs Model - Diff Strength")
gg1 + gg2
```


### Compare Signaling Pathways

```{r}
#| label: compare-pathways-MvsN
#| eval: false

# === Model vs Normal ===
# 需要指定具体细胞类型，替换为感兴趣的类型
cell_types <- levels(cellchat_MvsN@idents[[1]])

for (ct in cell_types) {
  tryCatch({
    p <- netAnalysis_signalingChanges_scatter(cellchat_MvsN, idents.use = ct) +
      ggtitle(paste("Model vs Normal -", ct))
    print(p)
  }, error = function(e) message("Skipped: ", ct))
}
```

```{r}
#| label: compare-pathways-DvsM
#| eval: false

# === QR056251 vs Model ===
cell_types <- levels(cellchat_DvsM@idents[[1]])

for (ct in cell_types) {
  tryCatch({
    p <- netAnalysis_signalingChanges_scatter(cellchat_DvsM, idents.use = ct) +
      ggtitle(paste("QR056251 vs Model -", ct))
    print(p)
  }, error = function(e) message("Skipped: ", ct))
}
```


### Specific Pathway Comparison

```{r}
#| label: compare-specific-pathway
#| eval: false

pathways.show <- "TGFb"  # 替换为实际通路

# Model vs Normal
cc_pair <- cellchat_list[c("Normal", "Model")]
# 只取该通路的权重最大值，避免被其他高权重通路压缩线宽
weight.max <- max(sapply(cc_pair, function(x) {
  net <- x@netP$prob[, , pathways.show]
  if (is.null(net)) return(0)
  max(net)
}))

par(mfrow = c(1, 2), xpd = TRUE)
for (i in seq_along(cc_pair)) {
  netVisual_aggregate(cc_pair[[i]],
                      signaling = pathways.show,
                      layout = "circle",
                      edge.weight.max = weight.max,
                      edge.width.max = 12,
                      signaling.name = paste(pathways.show, names(cc_pair)[i]))
}
```


### Information Flow Comparison

```{r}
#| label: compare-info-flow-MvsN
#| eval: false

# === Model vs Normal ===
gg1 <- rankNet(cellchat_MvsN, mode = "comparison",
               comparison = c(1, 2), stacked = TRUE, do.stat = TRUE) +
  ggtitle("Model vs Normal - Stacked")
gg2 <- rankNet(cellchat_MvsN, mode = "comparison",
               comparison = c(1, 2), stacked = FALSE, do.stat = TRUE) +
  ggtitle("Model vs Normal - Unstacked")
gg1 + gg2
```

```{r}
#| label: compare-info-flow-DvsM
#| eval: false

# === QR056251 vs Model ===
gg1 <- rankNet(cellchat_DvsM, mode = "comparison",
               comparison = c(1, 2), stacked = TRUE, do.stat = TRUE) +
  ggtitle("QR056251 vs Model - Stacked")
gg2 <- rankNet(cellchat_DvsM, mode = "comparison",
               comparison = c(1, 2), stacked = FALSE, do.stat = TRUE) +
  ggtitle("QR056251 vs Model - Unstacked")
gg1 + gg2
```


### Outgoing/Incoming Signal Comparison

```{r}
#| label: compare-signal-scatter
#| eval: false

# 并排比较三个条件的 sender/receiver 角色
plots <- lapply(names(cellchat_list), function(nm) {
  netAnalysis_signalingRole_scatter(cellchat_list[[nm]], title = nm)
})
wrap_plots(plots, ncol = 3)
```


### Identify Up/Down-regulated Signaling

```{r}
#| label: updown-signaling-MvsN
#| eval: false

# === Model vs Normal：功能相似性 ===
cellchat_MvsN <- computeNetSimilarityPairwise(cellchat_MvsN, type = "functional")
cellchat_MvsN <- netEmbedding(cellchat_MvsN, type = "functional")
cellchat_MvsN <- netClustering(cellchat_MvsN, type = "functional")
netVisual_embeddingPairwise(cellchat_MvsN, type = "functional", label.size = 3.5)

# 结构相似性
cellchat_MvsN <- computeNetSimilarityPairwise(cellchat_MvsN, type = "structural")
cellchat_MvsN <- netEmbedding(cellchat_MvsN, type = "structural")
cellchat_MvsN <- netClustering(cellchat_MvsN, type = "structural")
netVisual_embeddingPairwise(cellchat_MvsN, type = "structural", label.size = 3.5)
```

```{r}
#| label: updown-signaling-DvsM
#| eval: false

# === QR056251 vs Model：功能相似性 ===
cellchat_DvsM <- computeNetSimilarityPairwise(cellchat_DvsM, type = "functional")
cellchat_DvsM <- netEmbedding(cellchat_DvsM, type = "functional")
cellchat_DvsM <- netClustering(cellchat_DvsM, type = "functional")
netVisual_embeddingPairwise(cellchat_DvsM, type = "functional", label.size = 3.5)

# 结构相似性
cellchat_DvsM <- computeNetSimilarityPairwise(cellchat_DvsM, type = "structural")
cellchat_DvsM <- netEmbedding(cellchat_DvsM, type = "structural")
cellchat_DvsM <- netClustering(cellchat_DvsM, type = "structural")
netVisual_embeddingPairwise(cellchat_DvsM, type = "structural", label.size = 3.5)
```


### Compare Specific L-R Pairs

```{r}
#| label: compare-lr-bubble-MvsN
#| eval: false

# === Model vs Normal ===
# sources.use / targets.use 用细胞类型索引，参考 levels(cellchat_list[[1]]@idents)
netVisual_bubble(cellchat_MvsN,
                 sources.use = 1,
                 targets.use = c(2:5),
                 comparison = c(1, 2),
                 angle.x = 45)
```

```{r}
#| label: compare-lr-bubble-DvsM
#| eval: false

# === QR056251 vs Model ===
netVisual_bubble(cellchat_DvsM,
                 sources.use = 1,
                 targets.use = c(2:5),
                 comparison = c(1, 2),
                 angle.x = 45)
```


### Export L-R Pair Results

导出配体-受体对水平的通讯结果表，方便后续筛选特定互作和写文章引用。

```{r}
#| label: export-lr-results
#| eval: false

# 导出每个条件下的 L-R pair 通讯结果
for (nm in names(cellchat_list)) {
  df_lr <- subsetCommunication(cellchat_list[[nm]])
  write.csv(df_lr,
            paste0("Results/cellchat_LR_", nm, ".csv"),
            row.names = FALSE)
  cat(nm, ":", nrow(df_lr), "L-R pairs exported.\n")
}

# 也可以指定特定通路或细胞类型导出
# subsetCommunication(cellchat_list[["Model"]], signaling = "TGFb")
# subsetCommunication(cellchat_list[["Model"]], sources.use = "Macrophages")
```


## Part III: Replicate-Aware Analysis {#part-iii}

::: {.callout-tip}
## 何时使用 Replicate-Aware 分析？

**适用场景：**

- 每个条件有 ≥3 个生物学重复
- 需要在 replicate 水平做统计推断，而非仅描述性比较
- 审稿人要求考虑样本间变异

**思路：** 对每个样本（`orig.ident`）单独运行 CellChat（类似 Part I），提取每个样本中各信号通路的通讯概率，再按条件分组进行统计检验。
:::


### Build CellChat per Sample

```{r}
#| label: build-per-sample
#| eval: false

samples <- unique(seurat_obj$orig.ident)
cellchat_per_sample <- list()

for (smp in samples) {
  seurat_smp <- subset(seurat_obj, orig.ident == smp)

  # 移除细胞数过少的类型
  cell_counts <- table(seurat_smp$cell_type)
  keep_types <- names(cell_counts[cell_counts >= 10])

  if (length(keep_types) < 2) {
    message("Skipped ", smp, ": fewer than 2 cell types with >=10 cells")
    next
  }

  seurat_smp <- subset(seurat_smp, cell_type %in% keep_types)

  cc <- createCellChat(object = seurat_smp,
                       group.by = "cell_type",
                       assay = "RNA")

  CellChatDB <- CellChatDB.mouse
  cc@DB <- subsetDB(CellChatDB)

  cc <- subsetData(cc)
  cc <- identifyOverExpressedGenes(cc)
  cc <- identifyOverExpressedInteractions(cc)
  cc <- computeCommunProb(cc, type = "triMean")
  cc <- filterCommunication(cc, min.cells = 10)
  cc <- computeCommunProbPathway(cc)
  cc <- aggregateNet(cc)

  cellchat_per_sample[[smp]] <- cc
  cat(smp, "done.\n")
}
```


### Extract Pathway-Level Communication Probability

从每个样本的 CellChat 对象中提取各信号通路的总通讯概率，整理为一个长表。

```{r}
#| label: extract-pathway-prob
#| eval: false

# 构建样本-条件映射表
sample_meta <- seurat_obj@meta.data |>
  dplyr::distinct(orig.ident, group)

pathway_prob_list <- list()

for (smp in names(cellchat_per_sample)) {
  cc <- cellchat_per_sample[[smp]]
  # netP$prob: array [source, target, pathway]
  prob_array <- cc@netP$prob

  if (is.null(prob_array)) next

  # 对每个通路，汇总所有 source-target 对的通讯概率
  pathway_names <- dimnames(prob_array)[[3]]
  total_prob <- sapply(pathway_names, function(pw) sum(prob_array[, , pw]))

  pathway_prob_list[[smp]] <- data.frame(
    sample = smp,
    pathway = pathway_names,
    prob = total_prob,
    row.names = NULL
  )
}

pathway_prob_df <- dplyr::bind_rows(pathway_prob_list) |>
  dplyr::left_join(sample_meta, by = c("sample" = "orig.ident"))

head(pathway_prob_df)
```


### Statistical Test (Replicate-Level)

对每个信号通路，比较两个条件间的通讯概率是否存在显著差异。

```{r}
#| label: replicate-stat-test
#| eval: false

# 定义比较组（根据实际条件修改）
group1 <- "Normal"
group2 <- "Model"

# 筛选两组的数据
df_compare <- pathway_prob_df |>
  dplyr::filter(group %in% c(group1, group2))

# 对每个通路进行 Wilcoxon 检验
stat_results <- df_compare |>
  dplyr::group_by(pathway) |>
  dplyr::summarise(
    mean_g1 = mean(prob[group == group1]),
    mean_g2 = mean(prob[group == group2]),
    log2FC = log2((mean_g2 + 1e-10) / (mean_g1 + 1e-10)),
    n_g1 = sum(group == group1),
    n_g2 = sum(group == group2),
    p_value = tryCatch(
      wilcox.test(prob[group == group1], prob[group == group2])$p.value,
      error = function(e) NA_real_
    ),
    .groups = "drop"
  ) |>
  dplyr::mutate(p_adj = p.adjust(p_value, method = "BH")) |>
  dplyr::arrange(p_adj)

head(stat_results, 20)
```


### Visualization: Replicate-Level Pathway Comparison

```{r}
#| label: plot-replicate-comparison
#| eval: false

# 选择 top 差异通路可视化
top_pathways <- stat_results |>
  dplyr::filter(!is.na(p_adj)) |>
  dplyr::slice_min(p_adj, n = 20) |>
  dplyr::pull(pathway)

df_plot <- df_compare |>
  dplyr::filter(pathway %in% top_pathways) |>
  dplyr::mutate(pathway = factor(pathway, levels = rev(top_pathways)))

ggplot(df_plot, aes(x = pathway, y = prob, fill = group)) +
  geom_boxplot(outlier.size = 0.5, width = 0.6) +
  geom_jitter(aes(color = group), width = 0.15, size = 1, alpha = 0.7) +
  coord_flip() +
  labs(x = NULL, y = "Total communication probability",
       title = paste0("Replicate-level comparison: ", group2, " vs ", group1)) +
  theme_bw(base_size = 12) +
  theme(legend.position = "top")
```


### Save Replicate-Aware Results

```{r}
#| label: save-replicate
#| eval: false

qs2::qs_save(cellchat_per_sample, "datasets/cellchat_per_sample.qs2")
write.csv(stat_results, "Results/cellchat_replicate_stat.csv", row.names = FALSE)
```


## Save Results

```{r}
#| label: save-all
#| eval: false

# 保存所有结果
qs2::qs_save(cellchat_list, "datasets/cellchat_list.qs2")
qs2::qs_save(cellchat_MvsN, "datasets/cellchat_MvsN.qs2")
qs2::qs_save(cellchat_DvsM, "datasets/cellchat_DvsM.qs2")
```


## Session Info

```{r}
#| label: session-info

sessionInfo()
```
