---
title: "CellChat v2 Cell-Cell Communication Analysis"
format:
  html:
    toc: true
    toc-depth: 2
---


## Introduction

CellChat 通过建模配体-受体（L-R）相互作用来推断细胞间通讯网络。CellChat v2 相比 v1 的主要更新：

- **CellChatDB v2** — 扩展至 ~3,300 条验证的分子互作，新增非蛋白信号（代谢、突触信号）
- **`smoothData()` 替代 `projectData()`** — 基于 PPI 网络的扩散平滑
- **`subsetDB()` 默认排除非蛋白信号** — 避免引入基于酶/代谢中间体的间接推断
- **直接接受 Seurat 对象** — `createCellChat(object = seurat_obj, group.by = "cell_type")`
- **多数据集比较** — `mergeCellChat()` + `liftCellChat()` 处理不同细胞组成

本文件基于 harmonized_seurat 对象进行细胞间通讯分析，所有分析 chunk 设为 `eval: false`，适合在 RStudio 中逐步交互运行。


## Setup

```{r}
#| label: load-packages
#| include: false

library(Seurat)
library(CellChat)
library(patchwork)
library(ggalluvial)
library(ggplot2)
library(dplyr)
library(tidyverse)
library(NMF)
library(ComplexHeatmap)
library(qs2)

options(future.globals.maxSize = 40 * 1024^3)
set.seed(42)
```


## Load Data

```{r}
#| label: load-data
#| eval: false

seurat_obj <- qs2::qs_read("datasets/harmonized_seurat.qs2")

# 移除 Multiplets（技术伪影，非真实细胞类型）
seurat_obj <- subset(seurat_obj, cell_type != "Multiplets")

# CellChat 需要 normalized gene expression（非 raw counts，非 integrated embeddings）。
# 上游流程（BLM_mice.qmd）已对 RNA assay 执行 NormalizeData()（log-normalization），
# 因此 RNA assay 的 data slot 可直接用于 CellChat。
# 若上游使用 SCTransform 且未对 RNA assay 做 NormalizeData，需在此处补充：
# seurat_obj <- NormalizeData(seurat_obj, verbose = FALSE)
DefaultAssay(seurat_obj) <- "RNA"

seurat_obj
table(seurat_obj$cell_type)
table(seurat_obj$group)
table(seurat_obj$orig.ident)
```


## Part I: Single Sample Analysis (Optional) {#part-i}

::: {.callout-note}
## 何时使用单样本分析？

**适用场景：**

- 探索性分析：先了解某个样本/条件下的通讯全貌，再决定后续分析方向
- 只有单个样本或单个条件，无法做多数据集比较
- 样本间异质性大，需逐个样本检查通讯模式
- 关注单个样本内部特定细胞类型间的详细互作

**可以跳过的场景（直接进入 [Part II](#part-ii)）：**

- 目标是比较条件间（如 Normal vs Treatment）的通讯差异 — 这是最常见的需求
- 每个条件下有多个生物学重复，按 `group` 分组分析更有统计意义
- 时间/计算资源有限，优先做多条件比较
:::

### Subset Data

对单样本分析，先提取一个样本（或一个条件）的数据。也可以对全部数据做分析，但计算量更大。

```{r}
#| label: subset-sample
#| eval: false

# === 方案1：提取单个样本 ===
seurat_sub <- subset(seurat_obj, orig.ident == "E3_young")  # 替换为实际样本名

# === 方案2：提取特定条件的所有样本 ===
# seurat_sub <- subset(seurat_obj, group == "Normal")

# === 方案3：使用全部数据（计算量大） ===
# seurat_sub <- seurat_obj

table(seurat_sub$cell_type)

# 移除细胞数过少的类型（建议 >10 个细胞）
cell_counts <- table(seurat_sub$cell_type)
keep_types <- names(cell_counts[cell_counts >= 10])
seurat_sub <- subset(seurat_sub, cell_type %in% keep_types)
```


### Create CellChat Object

```{r}
#| label: create-cellchat
#| eval: false

# CellChat v2 支持直接传入 Seurat 对象
cellchat <- createCellChat(object = seurat_sub,
                            group.by = "cell_type",
                            assay = "RNA")

groupSize <- as.numeric(table(cellchat@idents))
levels(cellchat@idents)
```


### Set CellChatDB

```{r}
#| label: set-database
#| eval: false

# 根据物种选择数据库
CellChatDB <- CellChatDB.mouse   # 小鼠数据
# CellChatDB <- CellChatDB.human  # 人类数据

showDatabaseCategory(CellChatDB)
dplyr::glimpse(CellChatDB$interaction)

# CellChatDB v2 包含 ~30% 的非蛋白信号（代谢/突触），建议排除
# subsetDB() 默认排除 "Non-protein Signaling"
CellChatDB.use <- subsetDB(CellChatDB)

# 如果只关注分泌型信号：
# CellChatDB.use <- subsetDB(CellChatDB, search = "Secreted Signaling", key = "annotation")

cellchat@DB <- CellChatDB.use
```


### Preprocessing

```{r}
#| label: preprocess
#| eval: false

# 提取数据库支持的基因子集（必须步骤）
cellchat <- subsetData(cellchat)

# 识别过表达基因和互作
cellchat <- identifyOverExpressedGenes(cellchat)
cellchat <- identifyOverExpressedInteractions(cellchat)

# 基于PPI网络平滑表达数据（可选，适合测序深度较浅的数据）
# smoothData 替代了已废弃的 projectData
# 默认不启用；如需使用，Part II 的多条件分析中也应同步启用以保持一致
# cellchat <- smoothData(cellchat, adj = PPI.mouse)  # PPI.human for human
```


### Infer Communication Network

```{r}
#| label: infer-network
#| eval: false
#| message: false
#| warning: false

ptm <- Sys.time()

# 推断配体-受体水平的通讯概率
# type = "triMean" 更严格，减少假阳性；"truncatedMean" 更灵敏
cellchat <- computeCommunProb(cellchat, type = "triMean")

# 过滤细胞数过少的通讯
cellchat <- filterCommunication(cellchat, min.cells = 10)

# 在信号通路水平汇总通讯概率
cellchat <- computeCommunProbPathway(cellchat)

# 聚合细胞间通讯网络
cellchat <- aggregateNet(cellchat)

cat("Elapsed:", round(difftime(Sys.time(), ptm, units = "mins"), 1), "min\n")
```


```{r}
#| label: save-cellchat
#| eval: false

qs2::qs_save(cellchat, "datasets/cellchat_single.qs2")
# cellchat <- qs2::qs_read("datasets/cellchat_single.qs2")
```


### Network Visualization

#### Interaction Count & Strength

```{r}
#| label: plot-network-overview
#| eval: false

groupSize <- as.numeric(table(cellchat@idents))

par(mfrow = c(1, 2), xpd = TRUE)
netVisual_circle(cellchat@net$count,
                 vertex.weight = groupSize,
                 weight.scale = TRUE, label.edge = FALSE,
                 title.name = "Number of interactions")
netVisual_circle(cellchat@net$weight,
                 vertex.weight = groupSize,
                 weight.scale = TRUE, label.edge = FALSE,
                 title.name = "Interaction weights/strength")
```


#### Per Cell Type Network

```{r}
#| label: plot-per-celltype
#| eval: false

# 每个细胞类型作为 source 的互作网络
mat <- cellchat@net$weight
n_types <- nrow(mat)
par(mfrow = c(ceiling(n_types / 4), 4), xpd = TRUE)

for (i in seq_len(n_types)) {
  mat2 <- matrix(0, nrow = nrow(mat), ncol = ncol(mat), dimnames = dimnames(mat))
  mat2[i, ] <- mat[i, ]
  netVisual_circle(mat2,
                   vertex.weight = groupSize,
                   weight.scale = TRUE,
                   edge.weight.max = max(mat),
                   title.name = rownames(mat)[i])
}
```


#### Pathway-Level Visualization

```{r}
#| label: plot-pathway
#| eval: false

# 查看所有富集到的信号通路
cellchat@netP$pathways

# 选择感兴趣的通路
pathways.show <- "TGFb"  # 替换为实际通路名

# 层级图
netVisual_aggregate(cellchat,
                    signaling = pathways.show,
                    layout = "hierarchy")

# 圆形图
netVisual_aggregate(cellchat,
                    signaling = pathways.show,
                    layout = "circle")

# 热图
netVisual_heatmap(cellchat,
                  signaling = pathways.show,
                  color.heatmap = "Reds")
```


#### L-R Pair Contribution

```{r}
#| label: plot-lr-contribution
#| eval: false

# 每个配体-受体对对信号通路的贡献度
netAnalysis_contribution(cellchat, signaling = pathways.show)
```


#### Bubble Plot

```{r}
#| label: plot-bubble
#| eval: false

# 指定 source 和 target 细胞群
# 查看索引：levels(cellchat@idents)
netVisual_bubble(cellchat,
                 sources.use = 1,
                 targets.use = c(2:5),
                 remove.isolate = FALSE)

# 指定特定通路
netVisual_bubble(cellchat,
                 sources.use = 1,
                 targets.use = c(2:5),
                 signaling = c("TGFb", "WNT"))
```


#### Chord Diagram

```{r}
#| label: plot-chord
#| eval: false

# 基因水平的弦图
netVisual_chord_gene(cellchat,
                     sources.use = c(1, 2),
                     targets.use = c(3, 4),
                     legend.pos.x = 15)

# 信号通路水平的弦图
netVisual_chord_cell(cellchat,
                     signaling = pathways.show,
                     group = groupSize)
```


#### Gene Expression

```{r}
#| label: plot-gene-expression
#| eval: false

# 信号通路相关基因的表达分布
plotGeneExpression(cellchat, signaling = pathways.show, type = "violin")
# type: "violin", "dot", "bar"
```


### Systems Analysis

#### Centrality Scores

```{r}
#| label: centrality
#| eval: false

# 计算网络中心性（Sender, Receiver, Mediator, Influencer）
cellchat <- netAnalysis_computeCentrality(cellchat, slot.name = "netP")

# 热图展示各细胞类型在特定通路中的角色
netAnalysis_signalingRole_network(cellchat,
                                  signaling = pathways.show,
                                  width = 8, height = 2.5,
                                  font.size = 10)

# 散点图：所有通路汇总的 sender/receiver 角色
netAnalysis_signalingRole_scatter(cellchat)
```


#### Communication Patterns (Optional)

基于 NMF 的通讯模式识别，计算较慢，可跳过，不影响其他分析步骤。

```{r}
#| label: outgoing-patterns
#| eval: false

# 确定最佳模式数
selectK(cellchat, pattern = "outgoing")

# 识别 outgoing 通讯模式
nPatterns <- 3  # 根据 selectK 结果调整
cellchat <- identifyCommunicationPatterns(cellchat,
                                          pattern = "outgoing",
                                          k = nPatterns)

# 可视化
netAnalysis_river(cellchat, pattern = "outgoing")
netAnalysis_dot(cellchat, pattern = "outgoing")
```


```{r}
#| label: incoming-patterns
#| eval: false

selectK(cellchat, pattern = "incoming")

nPatterns <- 3  # 根据 selectK 结果调整
cellchat <- identifyCommunicationPatterns(cellchat,
                                          pattern = "incoming",
                                          k = nPatterns)

netAnalysis_river(cellchat, pattern = "incoming")
netAnalysis_dot(cellchat, pattern = "incoming")
```


#### Signaling Network Clustering

```{r}
#| label: network-clustering
#| eval: false

# 按功能相似性聚类
cellchat <- computeNetSimilarity(cellchat, type = "functional")
cellchat <- netEmbedding(cellchat, type = "functional")
cellchat <- netClustering(cellchat, type = "functional")
netVisual_embedding(cellchat, type = "functional", label.size = 3.5)

# 按结构相似性聚类
cellchat <- computeNetSimilarity(cellchat, type = "structural")
cellchat <- netEmbedding(cellchat, type = "structural")
cellchat <- netClustering(cellchat, type = "structural")
netVisual_embedding(cellchat, type = "structural", label.size = 3.5)
```


## Part II: Multi-Dataset Comparison (Recommended) {#part-ii}

::: {.callout-tip}
## 何时使用多数据集比较？

**适用场景（最常用）：**

- 比较不同条件（Normal vs Treatment、Young vs Old、WT vs KO）间的通讯差异
- 每个条件有多个生物学重复，需要整合分析
- 需要识别条件特异性的上调/下调信号通路
- 关注疾病进展或治疗前后的通讯网络重塑

**不适用的场景（使用 [Part I](#part-i)）：**

- 只有单个样本/单个条件
- 纯探索性分析，尚未定义比较组
:::

::: {.callout-warning}
## 关于统计严谨性的说明

本分析将同一条件下所有生物学重复的细胞合并为一个 CellChat 对象进行比较，这是 CellChat 官方教程及大多数已发表文献采用的标准做法。但需注意，此方法为**描述性比较（descriptive comparison）**，未纳入生物学重复的样本间变异（between-replicate variability），因此无法严格区分条件间的真实差异与样本间的随机波动。如需 replicate-aware 的统计推断，可对每个样本单独运行 CellChat，再在 replicate 水平进行统计检验。
:::

比较不同条件（如 Normal vs Treatment）之间的细胞通讯差异。需要分别对每个条件构建 CellChat 对象，再合并比较。

### Build CellChat for Each Condition

```{r}
#| label: build-multi
#| eval: false

# 按条件拆分
conditions <- unique(seurat_obj$group)
cellchat_list <- list()

for (cond in conditions) {
  seurat_cond <- subset(seurat_obj, group == cond)

  # 移除细胞数过少的类型
  cell_counts <- table(seurat_cond$cell_type)
  keep_types <- names(cell_counts[cell_counts >= 10])
  seurat_cond <- subset(seurat_cond, cell_type %in% keep_types)

  # CellChat v2 需要 samples 列标识生物学重复，避免 warning
  seurat_cond$samples <- seurat_cond$orig.ident

  cc <- createCellChat(object = seurat_cond,
                       group.by = "cell_type",
                       assay = "RNA")

  CellChatDB <- CellChatDB.mouse
  cc@DB <- subsetDB(CellChatDB)

  cc <- subsetData(cc)
  cc <- identifyOverExpressedGenes(cc)
  cc <- identifyOverExpressedInteractions(cc)

  # 不使用 smoothData（与 Part I 保持一致）
  # 若启用需在 Part I/II/III 同时启用，否则结果不可比
  # cc <- smoothData(cc, adj = PPI.mouse)

  cc <- computeCommunProb(cc, type = "triMean")
  cc <- filterCommunication(cc, min.cells = 10)
  cc <- computeCommunProbPathway(cc)
  cc <- aggregateNet(cc)

  cellchat_list[[cond]] <- cc
  cat(cond, "done.\n")
}
```


### Cell Composition Overview

查看各条件下每个细胞亚群的细胞数量，便于判断后续通讯差异是否受细胞数影响。

```{r}
#| label: cell-composition
#| eval: false

# 各条件下细胞亚群的数量统计
cell_comp <- table(seurat_obj$group, seurat_obj$cell_type)
cell_comp_df <- as.data.frame.matrix(cell_comp)
cell_comp_df

# 导出为 CSV 方便查阅
write.csv(cell_comp_df, "Results/cellchat_cell_composition.csv")
```


### Lift Cell Types (Optional)

当不同条件下的细胞类型组成不一致时，使用 `liftCellChat` 对齐。

```{r}
#| label: lift-celltypes
#| eval: false

# 获取所有条件中出现的细胞类型的并集
all_cell_types <- sort(unique(unlist(lapply(cellchat_list, function(x) levels(x@idents)))))

# 对齐每个 CellChat 对象的细胞类型
cellchat_list <- lapply(cellchat_list, function(cc) {
  liftCellChat(cc, group.new = all_cell_types)
})
```


### Compute Network Centrality

在合并之前，需要为每个条件计算网络中心性分数，后续的信号通路变化分析依赖此结果。

```{r}
#| label: compute-centrality
#| eval: false

for (nm in names(cellchat_list)) {
  cellchat_list[[nm]] <- netAnalysis_computeCentrality(cellchat_list[[nm]])
}
```


### Communication Patterns (Optional)

对每个条件分别识别 outgoing 和 incoming 通讯模式，与 Part I 的 pattern 分析对应。基于 NMF 的矩阵分解，计算较慢，可跳过，不影响后续条件间比较分析。

需要先用 `selectK` 确定每个条件的最佳 pattern 数，再分别设置 `nPatterns`。

#### Step 1: Determine Optimal Pattern Number

```{r}
#| label: selectK-patterns
#| eval: false

# 分别查看每个条件的最佳 pattern 数（看拐点位置）
for (nm in names(cellchat_list)) {
  cat("=== ", nm, " ===\n")
  selectK(cellchat_list[[nm]], pattern = "outgoing")
  selectK(cellchat_list[[nm]], pattern = "incoming")
}
```


#### Step 2: Identify Patterns per Condition

根据上一步 selectK 的结果，为每个条件分别设置 nPatterns。

```{r}
#| label: outgoing-patterns-per-condition
#| eval: false

# 根据 selectK 结果分别设置每个条件的 outgoing pattern 数
nPatterns_outgoing <- c("Normal" = 3, "Model" = 3, "QR056251" = 3)

for (nm in names(cellchat_list)) {
  cellchat_list[[nm]] <- identifyCommunicationPatterns(
    cellchat_list[[nm]],
    pattern = "outgoing",
    k = nPatterns_outgoing[[nm]]
  )
  netAnalysis_river(cellchat_list[[nm]], pattern = "outgoing")
  netAnalysis_dot(cellchat_list[[nm]], pattern = "outgoing")
}
```


```{r}
#| label: incoming-patterns-per-condition
#| eval: false

# 根据 selectK 结果分别设置每个条件的 incoming pattern 数
nPatterns_incoming <- c("Normal" = 3, "Model" = 3, "QR056251" = 3)

for (nm in names(cellchat_list)) {
  cellchat_list[[nm]] <- identifyCommunicationPatterns(
    cellchat_list[[nm]],
    pattern = "incoming",
    k = nPatterns_incoming[[nm]]
  )
  netAnalysis_river(cellchat_list[[nm]], pattern = "incoming")
  netAnalysis_dot(cellchat_list[[nm]], pattern = "incoming")
}
```


### Explore Single Condition (Optional)

可以直接从 cellchat_list 中提取单个条件的 CellChat 对象，使用 Part I 的所有可视化函数。

```{r}
#| label: explore-single-condition
#| eval: false

# 查看单个条件的通讯网络（无需重新构建）
cc_model <- cellchat_list[["Model"]]

groupSize <- as.numeric(table(cc_model@idents))
par(mfrow = c(1, 2), xpd = TRUE)
netVisual_circle(cc_model@net$count,
                 vertex.weight = groupSize,
                 weight.scale = TRUE, label.edge = FALSE,
                 title.name = "Model - Number of interactions")
netVisual_circle(cc_model@net$weight,
                 vertex.weight = groupSize,
                 weight.scale = TRUE, label.edge = FALSE,
                 title.name = "Model - Interaction strength")
```


### Pairwise Merge & Compare

对三个条件做两两比较。`mergeCellChat()` 中位置1为基准，位置2为比较对象，差异 = 位置2 - 位置1。
红色 = 位置2中上调，蓝色 = 位置2中下调。

- **比较1**：Model（位置2）相对于 Normal（位置1）的变化 → 疾病带来的改变
- **比较2**：QR056251（位置2）相对于 Model（位置1）的变化 → 药物治疗的效果

```{r}
#| label: pairwise-merge
#| eval: false

# --- 比较1：Model vs Normal（红色 = Model中上调）---
cellchat_MvsN <- mergeCellChat(
  cellchat_list[c("Normal", "Model")],
  add.names = c("Normal", "Model")
)

# --- 比较2：QR056251 vs Model（红色 = QR056251中上调）---
cellchat_DvsM <- mergeCellChat(
  cellchat_list[c("Model", "QR056251")],
  add.names = c("Model", "QR056251")
)
```


### Compare Interaction Number & Strength

```{r}
#| label: compare-overview-MvsN
#| eval: false

# === Model vs Normal ===
gg1 <- compareInteractions(cellchat_MvsN, show.legend = FALSE, group = c(1, 2)) +
  ggtitle("Model vs Normal - Count")
gg2 <- compareInteractions(cellchat_MvsN, show.legend = FALSE,
                            group = c(1, 2), measure = "weight") +
  ggtitle("Model vs Normal - Strength")
gg1 + gg2
```

```{r}
#| label: compare-overview-DvsM
#| eval: false

# === QR056251 vs Model ===
gg1 <- compareInteractions(cellchat_DvsM, show.legend = FALSE, group = c(1, 2)) +
  ggtitle("QR056251 vs Model - Count")
gg2 <- compareInteractions(cellchat_DvsM, show.legend = FALSE,
                            group = c(1, 2), measure = "weight") +
  ggtitle("QR056251 vs Model - Strength")
gg1 + gg2
```


### Differential Network

```{r}
#| label: compare-network-MvsN
#| eval: false

# === Model vs Normal：差异网络 ===
par(mfrow = c(1, 2), xpd = TRUE)
netVisual_diffInteraction(cellchat_MvsN, weight.scale = TRUE,
                          title.name = "Model vs Normal - Diff Count")
netVisual_diffInteraction(cellchat_MvsN, weight.scale = TRUE, measure = "weight",
                          title.name = "Model vs Normal - Diff Strength")
```

```{r}
#| label: compare-network-DvsM
#| eval: false

# === QR056251 vs Model：差异网络 ===
par(mfrow = c(1, 2), xpd = TRUE)
netVisual_diffInteraction(cellchat_DvsM, weight.scale = TRUE,
                          title.name = "QR056251 vs Model - Diff Count")
netVisual_diffInteraction(cellchat_DvsM, weight.scale = TRUE, measure = "weight",
                          title.name = "QR056251 vs Model - Diff Strength")
```


### Differential Heatmap

```{r}
#| label: compare-heatmap-MvsN
#| eval: false

# === Model vs Normal ===
gg1 <- netVisual_heatmap(cellchat_MvsN, title.name = "Model vs Normal - Diff Count")
gg2 <- netVisual_heatmap(cellchat_MvsN, measure = "weight",
                          title.name = "Model vs Normal - Diff Strength")
gg1 + gg2
```

```{r}
#| label: compare-heatmap-DvsM
#| eval: false

# === QR056251 vs Model ===
gg1 <- netVisual_heatmap(cellchat_DvsM, title.name = "QR056251 vs Model - Diff Count")
gg2 <- netVisual_heatmap(cellchat_DvsM, measure = "weight",
                          title.name = "QR056251 vs Model - Diff Strength")
gg1 + gg2
```


### Compare Signaling Pathways

```{r}
#| label: compare-pathways-MvsN
#| eval: false

# === Model vs Normal ===
# 需要指定具体细胞类型，替换为感兴趣的类型
cell_types <- levels(cellchat_MvsN@idents[[1]])

for (ct in cell_types) {
  tryCatch({
    p <- netAnalysis_signalingChanges_scatter(cellchat_MvsN, idents.use = ct) +
      ggtitle(paste("Model vs Normal -", ct))
    print(p)
  }, error = function(e) message("Skipped: ", ct))
}
```

```{r}
#| label: compare-pathways-DvsM
#| eval: false

# === QR056251 vs Model ===
cell_types <- levels(cellchat_DvsM@idents[[1]])

for (ct in cell_types) {
  tryCatch({
    p <- netAnalysis_signalingChanges_scatter(cellchat_DvsM, idents.use = ct) +
      ggtitle(paste("QR056251 vs Model -", ct))
    print(p)
  }, error = function(e) message("Skipped: ", ct))
}
```


### Specific Pathway Comparison

```{r}
#| label: compare-specific-pathway
#| eval: false

pathways.show <- "TGFb"  # 替换为实际通路

# Model vs Normal
cc_pair <- cellchat_list[c("Normal", "Model")]
# 只取该通路的权重最大值，避免被其他高权重通路压缩线宽
weight.max <- max(sapply(cc_pair, function(x) {
  net <- x@netP$prob[, , pathways.show]
  if (is.null(net)) return(0)
  max(net)
}))

par(mfrow = c(1, 2), xpd = TRUE)
for (i in seq_along(cc_pair)) {
  netVisual_aggregate(cc_pair[[i]],
                      signaling = pathways.show,
                      layout = "circle",
                      edge.weight.max = weight.max,
                      edge.width.max = 12,
                      signaling.name = paste(pathways.show, names(cc_pair)[i]))
}
```


### Information Flow Comparison

```{r}
#| label: compare-info-flow-MvsN
#| eval: false

# === Model vs Normal ===
gg1 <- rankNet(cellchat_MvsN, mode = "comparison",
               comparison = c(1, 2), stacked = TRUE, do.stat = TRUE) +
  ggtitle("Model vs Normal - Stacked")
gg2 <- rankNet(cellchat_MvsN, mode = "comparison",
               comparison = c(1, 2), stacked = FALSE, do.stat = TRUE) +
  ggtitle("Model vs Normal - Unstacked")
gg1 + gg2
```

```{r}
#| label: compare-info-flow-DvsM
#| eval: false

# === QR056251 vs Model ===
gg1 <- rankNet(cellchat_DvsM, mode = "comparison",
               comparison = c(1, 2), stacked = TRUE, do.stat = TRUE) +
  ggtitle("QR056251 vs Model - Stacked")
gg2 <- rankNet(cellchat_DvsM, mode = "comparison",
               comparison = c(1, 2), stacked = FALSE, do.stat = TRUE) +
  ggtitle("QR056251 vs Model - Unstacked")
gg1 + gg2
```


### Pathway-Specific Sender/Receiver Identification

用上面 `rankNet()` 筛出的差异通路（如 FN1），进一步跨三组识别 **信号发出方 (sender)** 与 **信号接收方 (receiver)**。
相比 `netVisual_heatmap`（三组 legend 各自归一化，难直接对比），下面三种方式更合理。

#### 方式 A：`netAnalysis_signalingRole_heatmap`（官方推荐角色识别）

```{r}
#| label: pathway-role-heatmap
#| eval: false
#| fig-width: 14
#| fig-height: 5

pathway_of_interest <- "FN1"   # 替换为 rankNet 筛出的目标通路

# Outgoing：谁在发出该通路信号
ht_out <- lapply(names(cellchat_list), function(nm) {
  netAnalysis_signalingRole_heatmap(
    cellchat_list[[nm]], signaling = pathway_of_interest,
    pattern = "outgoing", title = paste(nm, "- outgoing"),
    color.heatmap = "Reds")
})
ComplexHeatmap::draw(ht_out[[1]] + ht_out[[2]] + ht_out[[3]],
                     ht_gap = unit(0.5, "cm"))

# Incoming：谁在接收该通路信号
ht_in <- lapply(names(cellchat_list), function(nm) {
  netAnalysis_signalingRole_heatmap(
    cellchat_list[[nm]], signaling = pathway_of_interest,
    pattern = "incoming", title = paste(nm, "- incoming"),
    color.heatmap = "GnBu")
})
ComplexHeatmap::draw(ht_in[[1]] + ht_in[[2]] + ht_in[[3]],
                     ht_gap = unit(0.5, "cm"))
```

#### 方式 B：自画统一 color scale 的 sender×receiver heatmap

直接从 `netP$prob` 提取矩阵，三组使用**同一色阶**，可严格对比通讯强度。

```{r}
#| label: pathway-unified-heatmap
#| eval: false
#| fig-width: 15
#| fig-height: 5

library(ComplexHeatmap)
library(circlize)

pathway_of_interest <- "FN1"

mats <- lapply(cellchat_list, function(x) {
  if (pathway_of_interest %in% dimnames(x@netP$prob)[[3]]) {
    x@netP$prob[, , pathway_of_interest]
  } else {
    matrix(0, nrow = nrow(x@netP$prob), ncol = ncol(x@netP$prob),
           dimnames = dimnames(x@netP$prob)[1:2])
  }
})

max_val <- max(sapply(mats, max))
col_fun <- colorRamp2(c(0, max_val), c("white", "firebrick"))

hts <- lapply(names(mats), function(nm) {
  Heatmap(mats[[nm]], name = "prob", col = col_fun,
          cluster_rows = FALSE, cluster_columns = FALSE,
          column_title = paste(nm, "-", pathway_of_interest),
          row_title = "Sender", column_title_side = "top",
          row_names_side = "left",
          column_names_rot = 45,
          row_names_gp = gpar(fontsize = 9),
          column_names_gp = gpar(fontsize = 9))
})
draw(hts[[1]] + hts[[2]] + hts[[3]], merge_legend = TRUE)
```

#### 方式 C：统一 Y 轴的 sender / receiver barplot（最直观对比）

按 sender（outgoing = rowSums）与 receiver（incoming = colSums）分别汇总，
三组共用同一 Y 轴，可直接比较哪类细胞在某通路中是主要发送/接收方、药物后是否变化。

```{r}
#| label: pathway-role-barplot
#| eval: false
#| fig-width: 12
#| fig-height: 5

library(dplyr)
library(ggplot2)
library(purrr)
library(patchwork)

pathway_of_interest <- "FN1"

role_df <- map_dfr(names(cellchat_list), function(nm) {
  cc <- cellchat_list[[nm]]
  if (!pathway_of_interest %in% dimnames(cc@netP$prob)[[3]]) return(NULL)
  m <- cc@netP$prob[, , pathway_of_interest]
  tibble(
    cell = rownames(m),
    outgoing = rowSums(m),
    incoming = colSums(m),
    condition = nm
  )
}) |>
  mutate(condition = factor(condition,
                            levels = c("Normal", "Model", "QR056251")))

p_out <- ggplot(role_df, aes(cell, outgoing, fill = condition)) +
  geom_col(position = "dodge") +
  coord_flip() +
  labs(title = paste(pathway_of_interest, "- Outgoing (Sender)"),
       x = NULL, y = "Communication prob (sum)") +
  theme_bw()

p_in <- ggplot(role_df, aes(cell, incoming, fill = condition)) +
  geom_col(position = "dodge") +
  coord_flip() +
  labs(title = paste(pathway_of_interest, "- Incoming (Receiver)"),
       x = NULL, y = "Communication prob (sum)") +
  theme_bw()

p_out + p_in
```


#### 方式 D：merged bubble plot（跨组定量对比）

```{r}
#| label: pathway-bubble-merged
#| eval: false
#| fig-width: 10
#| fig-height: 7

netVisual_bubble(cellchat_merged,
                 signaling = pathway_of_interest,
                 comparison = seq_along(cellchat_list),
                 remove.isolate = TRUE,
                 title.name = paste(pathway_of_interest, "- merged"))
```


### Outgoing/Incoming Signal Comparison

```{r}
#| label: compare-signal-scatter
#| eval: false

# 并排比较三个条件的 sender/receiver 角色
# 注意：函数默认按各自对象独立 scale，三组 X/Y 轴不一致，视觉易误判
# 下面先算跨组全局 max，再统一 xlim/ylim

# 计算每组 outgoing (X) / incoming (Y) 的上限
lims <- sapply(cellchat_list, function(x) {
  centr <- x@netP$centr
  out <- sum(sapply(centr, function(s) s$outdeg))
  inc <- sum(sapply(centr, function(s) s$indeg))
  c(max_out = max(sapply(centr, function(s) s$outdeg)),
    max_in  = max(sapply(centr, function(s) s$indeg)))
})
# 但 scatter 显示的是每个细胞类型各通路求和后的 strength，直接从 net 计算更稳
get_lims <- function(cc) {
  out_str <- rowSums(cc@net$weight)   # sender strength
  in_str  <- colSums(cc@net$weight)   # receiver strength
  c(max(out_str), max(in_str))
}
global <- sapply(cellchat_list, get_lims)
x_max <- max(global[1, ]) * 1.05
y_max <- max(global[2, ]) * 1.05

plots <- lapply(names(cellchat_list), function(nm) {
  netAnalysis_signalingRole_scatter(cellchat_list[[nm]], title = nm) +
    xlim(0, x_max) + ylim(0, y_max)
})
wrap_plots(plots, ncol = 3)
```


### Identify Up/Down-regulated Signaling

```{r}
#| label: updown-signaling-MvsN
#| eval: false

# === Model vs Normal：功能相似性 ===
cellchat_MvsN <- computeNetSimilarityPairwise(cellchat_MvsN, type = "functional")
cellchat_MvsN <- netEmbedding(cellchat_MvsN, type = "functional")
cellchat_MvsN <- netClustering(cellchat_MvsN, type = "functional")
netVisual_embeddingPairwise(cellchat_MvsN, type = "functional", label.size = 3.5)

# 结构相似性
cellchat_MvsN <- computeNetSimilarityPairwise(cellchat_MvsN, type = "structural")
cellchat_MvsN <- netEmbedding(cellchat_MvsN, type = "structural")
cellchat_MvsN <- netClustering(cellchat_MvsN, type = "structural")
netVisual_embeddingPairwise(cellchat_MvsN, type = "structural", label.size = 3.5)
```

```{r}
#| label: updown-signaling-DvsM
#| eval: false

# === QR056251 vs Model：功能相似性 ===
cellchat_DvsM <- computeNetSimilarityPairwise(cellchat_DvsM, type = "functional")
cellchat_DvsM <- netEmbedding(cellchat_DvsM, type = "functional")
cellchat_DvsM <- netClustering(cellchat_DvsM, type = "functional")
netVisual_embeddingPairwise(cellchat_DvsM, type = "functional", label.size = 3.5)

# 结构相似性
cellchat_DvsM <- computeNetSimilarityPairwise(cellchat_DvsM, type = "structural")
cellchat_DvsM <- netEmbedding(cellchat_DvsM, type = "structural")
cellchat_DvsM <- netClustering(cellchat_DvsM, type = "structural")
netVisual_embeddingPairwise(cellchat_DvsM, type = "structural", label.size = 3.5)
```


#### Rank Pathway Remodeling (rankSimilarity)

按两条件间的 embedding 距离排序通路，**距离越大 → 通路通讯模式被重塑越强**。
可快速拿到"被疾病/药物重塑最强的 Top N 通路"。

```{r}
#| label: rank-similarity
#| eval: false
#| fig-width: 12
#| fig-height: 6

# 依赖前面已计算好的 functional similarity
gg1 <- rankSimilarity(cellchat_MvsN, type = "functional") +
  ggtitle("Pathway remodeling: Model vs Normal")
gg2 <- rankSimilarity(cellchat_DvsM, type = "functional") +
  ggtitle("Pathway remodeling: QR056251 vs Model")
gg1 + gg2
```


#### Extract Up/Down-regulated Pathways (from rankNet)

真正意义上的通路 up/down 筛选：基于 `rankNet(do.stat = TRUE)` 返回的 p 值和
相对贡献，分离出显著上调 / 下调通路并导出 CSV。

```{r}
#| label: extract-up-down-pathways
#| eval: false

library(dplyr)

# === Model vs Normal ===
gg_mvn <- rankNet(cellchat_MvsN, mode = "comparison",
                  comparison = c(1, 2), stacked = FALSE,
                  do.stat = TRUE, return.data = TRUE)
df_mvn <- gg_mvn$signaling.contribution

# 先提取每个 pathway 的 p 值（两行中取第一个即可，它们相同）
pvals_mvn <- df_mvn |>
  group_by(name) |>
  summarise(pvalues = first(pvalues), .groups = "drop")

# 只保留 name/group/contribution 三列再 pivot，避免其他列阻止合并
df_mvn_wide <- df_mvn |>
  select(name, group, contribution) |>
  tidyr::pivot_wider(names_from = group, values_from = contribution) |>
  left_join(pvals_mvn, by = "name") |>
  mutate(log2FC = log2((Model + 1e-6) / (Normal + 1e-6)))

up_in_model   <- df_mvn_wide |> filter(pvalues < 0.05, log2FC > 0)  |> arrange(desc(log2FC))
down_in_model <- df_mvn_wide |> filter(pvalues < 0.05, log2FC < 0)  |> arrange(log2FC)

write.csv(up_in_model,   "Results/pathways_up_in_Model.csv",   row.names = FALSE)
write.csv(down_in_model, "Results/pathways_down_in_Model.csv", row.names = FALSE)

# === QR056251 vs Model ===
gg_dvm <- rankNet(cellchat_DvsM, mode = "comparison",
                  comparison = c(1, 2), stacked = FALSE,
                  do.stat = TRUE, return.data = TRUE)
df_dvm <- gg_dvm$signaling.contribution

pvals_dvm <- df_dvm |>
  group_by(name) |>
  summarise(pvalues = first(pvalues), .groups = "drop")

df_dvm_wide <- df_dvm |>
  select(name, group, contribution) |>
  tidyr::pivot_wider(names_from = group, values_from = contribution) |>
  left_join(pvals_dvm, by = "name") |>
  mutate(log2FC = log2((QR056251 + 1e-6) / (Model + 1e-6)))

up_by_drug   <- df_dvm_wide |> filter(pvalues < 0.05, log2FC > 0) |> arrange(desc(log2FC))
down_by_drug <- df_dvm_wide |> filter(pvalues < 0.05, log2FC < 0) |> arrange(log2FC)

write.csv(up_by_drug,   "Results/pathways_up_by_QR056251.csv",   row.names = FALSE)
write.csv(down_by_drug, "Results/pathways_down_by_QR056251.csv", row.names = FALSE)

cat("Up in Model:",   nrow(up_in_model),   "| Down in Model:",   nrow(down_in_model),   "\n")
cat("Up by Drug:",    nrow(up_by_drug),    "| Down by Drug:",    nrow(down_by_drug),    "\n")
```


#### Drug-Reversed Pathways (Triple-Condition Crosstalk)

真正回答"药物纠正了哪些疾病通路"：
**Model 中上调 且 QR056251 中下调** → 被药物逆转的病理通路
**Model 中下调 且 QR056251 中上调** → 被药物恢复的生理通路

```{r}
#| label: drug-reversed-pathways
#| eval: false
#| fig-width: 8
#| fig-height: 6

library(dplyr)
library(ggplot2)

reversed_pathologic <- intersect(up_in_model$name, down_by_drug$name)
restored_physiologic <- intersect(down_in_model$name, up_by_drug$name)

cat("Drug-reversed pathologic pathways:", length(reversed_pathologic), "\n")
print(reversed_pathologic)
cat("\nDrug-restored physiologic pathways:", length(restored_physiologic), "\n")
print(restored_physiologic)

reversed_df <- bind_rows(
  tibble(pathway = reversed_pathologic, category = "Reversed (Model↑ → Drug↓)"),
  tibble(pathway = restored_physiologic, category = "Restored (Model↓ → Drug↑)")
)
write.csv(reversed_df, "Results/pathways_drug_reversed.csv", row.names = FALSE)

# UpSet 图可视化三组筛选集合的交叉
# install.packages("UpSetR")
library(UpSetR)
sets <- list(
  Up_in_Model   = up_in_model$name,
  Down_in_Model = down_in_model$name,
  Up_by_Drug    = up_by_drug$name,
  Down_by_Drug  = down_by_drug$name
)
upset(fromList(sets), order.by = "freq", nsets = 4)
```


### Compare Specific L-R Pairs

```{r}
#| label: compare-lr-bubble-MvsN
#| eval: false

# === Model vs Normal ===
# sources.use / targets.use 用细胞类型索引，参考 levels(cellchat_list[[1]]@idents)
netVisual_bubble(cellchat_MvsN,
                 sources.use = 1,
                 targets.use = c(2:5),
                 comparison = c(1, 2),
                 angle.x = 45)
```

```{r}
#| label: compare-lr-bubble-DvsM
#| eval: false

# === QR056251 vs Model ===
netVisual_bubble(cellchat_DvsM,
                 sources.use = 1,
                 targets.use = c(2:5),
                 comparison = c(1, 2),
                 angle.x = 45)
```


### Export L-R Pair Results

导出配体-受体对水平的通讯结果表，方便后续筛选特定互作和写文章引用。

```{r}
#| label: export-lr-results
#| eval: false

# 导出每个条件下的 L-R pair 通讯结果
for (nm in names(cellchat_list)) {
  df_lr <- subsetCommunication(cellchat_list[[nm]])
  write.csv(df_lr,
            paste0("Results/cellchat_LR_", nm, ".csv"),
            row.names = FALSE)
  cat(nm, ":", nrow(df_lr), "L-R pairs exported.\n")
}

# 也可以指定特定通路或细胞类型导出
# subsetCommunication(cellchat_list[["Model"]], signaling = "TGFb")
# subsetCommunication(cellchat_list[["Model"]], sources.use = "Macrophages")
```


### Identify Drug-Reversed Communications

系统性地筛选被药物逆转的 L-R pair：Model 相对 Normal 上调（疾病相关），且 QR056251 相对 Model 下调（被药物抑制）。

```{r}
#| label: drug-reversed-lr
#| eval: false

# 提取三个条件的 L-R pair 通讯结果
lr_list <- lapply(cellchat_list, subsetCommunication)

# 构建统一的 key: source-target-ligand-receptor-pathway
make_key <- function(df) {
  paste(df$source, df$target, df$ligand, df$receptor, df$pathway_name, sep = "|")
}

for (nm in names(lr_list)) {
  lr_list[[nm]]$key <- make_key(lr_list[[nm]])
}

# 合并三个条件的通讯概率
lr_merged <- lr_list[["Normal"]] |>
  dplyr::select(key, source, target, ligand, receptor, pathway_name,
                prob_Normal = prob) |>
  dplyr::full_join(
    lr_list[["Model"]] |> dplyr::select(key, prob_Model = prob),
    by = "key"
  ) |>
  dplyr::full_join(
    lr_list[["QR056251"]] |> dplyr::select(key, prob_QR056251 = prob),
    by = "key"
  )

# 补充 full_join 后缺失的注释信息（来自 Model 或 QR056251）
for (col in c("source", "target", "ligand", "receptor", "pathway_name")) {
  lr_merged[[col]] <- dplyr::coalesce(
    lr_merged[[col]],
    lr_list[["Model"]][[col]][match(lr_merged$key, lr_list[["Model"]]$key)],
    lr_list[["QR056251"]][[col]][match(lr_merged$key, lr_list[["QR056251"]]$key)]
  )
}

# 缺失值填 0（该条件下无此通讯）
lr_merged <- lr_merged |>
  dplyr::mutate(
    prob_Normal = tidyr::replace_na(prob_Normal, 0),
    prob_Model = tidyr::replace_na(prob_Model, 0),
    prob_QR056251 = tidyr::replace_na(prob_QR056251, 0)
  )

# 筛选：Model 上调（疾病相关）且 QR056251 下调（药物逆转）
drug_reversed <- lr_merged |>
  dplyr::filter(
    prob_Model > prob_Normal,     # 疾病中上调
    prob_QR056251 < prob_Model    # 药物处理后下调
  ) |>
  dplyr::mutate(
    fc_disease = prob_Model / (prob_Normal + 1e-10),
    fc_drug = prob_QR056251 / (prob_Model + 1e-10)
  ) |>
  dplyr::arrange(fc_drug, desc(fc_disease)) |>
  dplyr::select(source, target, ligand, receptor, pathway_name,
                prob_Normal, prob_Model, prob_QR056251, fc_disease, fc_drug)

cat("Drug-reversed L-R pairs:", nrow(drug_reversed), "\n")
head(drug_reversed, 20)

write.csv(drug_reversed, "Results/cellchat_drug_reversed_LR.csv", row.names = FALSE)
```


#### Visualize Top Drug-Reversed Pathways

汇总到通路水平，查看哪些通路被药物逆转的 L-R pair 最多。

```{r}
#| label: drug-reversed-summary
#| eval: false

# 按通路汇总
pathway_summary <- drug_reversed |>
  dplyr::group_by(pathway_name) |>
  dplyr::summarise(
    n_LR_pairs = dplyr::n(),
    mean_prob_Normal = mean(prob_Normal),
    mean_prob_Model = mean(prob_Model),
    mean_prob_QR056251 = mean(prob_QR056251),
    .groups = "drop"
  ) |>
  dplyr::arrange(desc(n_LR_pairs))

# 按 sender-receiver 汇总
cell_summary <- drug_reversed |>
  dplyr::group_by(source, target) |>
  dplyr::summarise(
    n_LR_pairs = dplyr::n(),
    pathways = paste(unique(pathway_name), collapse = ", "),
    .groups = "drop"
  ) |>
  dplyr::arrange(desc(n_LR_pairs))

head(pathway_summary, 15)
head(cell_summary, 15)

write.csv(pathway_summary, "Results/cellchat_drug_reversed_pathway_summary.csv", row.names = FALSE)
write.csv(cell_summary, "Results/cellchat_drug_reversed_cell_summary.csv", row.names = FALSE)
```


```{r}
#| label: plot-drug-reversed
#| eval: false

# Top 15 被药物逆转的通路
top_pw <- pathway_summary |> dplyr::slice_head(n = 15)

# 转为长格式绘图
top_pw_long <- top_pw |>
  tidyr::pivot_longer(
    cols = starts_with("mean_prob_"),
    names_to = "condition",
    values_to = "mean_prob",
    names_prefix = "mean_prob_"
  ) |>
  dplyr::mutate(condition = factor(condition, levels = c("Normal", "Model", "QR056251")))

# 按 Model 的概率值排序（疾病中最活跃的通路排在上面）
pw_order <- top_pw |> dplyr::arrange(mean_prob_Model) |> dplyr::pull(pathway_name)
top_pw_long <- top_pw_long |>
  dplyr::mutate(pathway_name = factor(pathway_name, levels = pw_order))

ggplot(top_pw_long, aes(x = pathway_name, y = mean_prob, fill = condition)) +
  geom_col(position = position_dodge(width = 0.8), width = 0.7) +
  scale_fill_manual(values = c("Normal" = "#4393C3", "Model" = "#D6604D", "QR056251" = "#5AAE61")) +
  coord_flip() +
  labs(x = NULL, y = "Mean communication probability",
       title = "Top drug-reversed signaling pathways") +
  theme_bw(base_size = 12) +
  theme(legend.position = "top")
```


#### Drug-Specific Communications

药物可能不只是逆转疾病通讯，还可能激活新的保护性通讯（Normal 和 Model 都没有，QR056251 特有）。

```{r}
#| label: drug-specific-lr
#| eval: false

drug_specific <- lr_merged |>
  dplyr::filter(prob_Normal == 0, prob_Model == 0, prob_QR056251 > 0) |>
  dplyr::arrange(desc(prob_QR056251)) |>
  dplyr::select(source, target, ligand, receptor, pathway_name,
                prob_Normal, prob_Model, prob_QR056251)

cat("Drug-specific L-R pairs:", nrow(drug_specific), "\n")
head(drug_specific, 20)

write.csv(drug_specific, "Results/cellchat_drug_specific_LR.csv", row.names = FALSE)
```


#### Disease-Only Communications

Normal 和 QR056251 都没有，只在 Model 中出现——被药物完全消除的致病通讯。

```{r}
#| label: disease-only-lr
#| eval: false

disease_only <- lr_merged |>
  dplyr::filter(prob_Normal == 0, prob_Model > 0, prob_QR056251 == 0) |>
  dplyr::arrange(desc(prob_Model)) |>
  dplyr::select(source, target, ligand, receptor, pathway_name,
                prob_Normal, prob_Model, prob_QR056251)

cat("Disease-only L-R pairs:", nrow(disease_only), "\n")
head(disease_only, 20)

write.csv(disease_only, "Results/cellchat_disease_only_LR.csv", row.names = FALSE)
```


#### Cell-Centric Communication Changes

聚焦某个关键细胞类型，查看它作为 sender 时所有通路在三个条件间的变化。

```{r}
#| label: cell-centric-lr
#| eval: false

# 修改 cell_of_interest 为感兴趣的细胞类型
cell_of_interest <- "Pro-fibrotic Macrophages"

# 该细胞作为 sender 的通讯变化
sender_changes <- lr_merged |>
  dplyr::filter(source == cell_of_interest) |>
  dplyr::mutate(
    disease_change = prob_Model - prob_Normal,
    drug_change = prob_QR056251 - prob_Model
  ) |>
  dplyr::arrange(drug_change) |>
  dplyr::select(source, target, ligand, receptor, pathway_name,
                prob_Normal, prob_Model, prob_QR056251, disease_change, drug_change)

cat(cell_of_interest, "as sender - top drug-suppressed:\n")
head(sender_changes, 15)

# 该细胞作为 receiver 的通讯变化
receiver_changes <- lr_merged |>
  dplyr::filter(target == cell_of_interest) |>
  dplyr::mutate(
    disease_change = prob_Model - prob_Normal,
    drug_change = prob_QR056251 - prob_Model
  ) |>
  dplyr::arrange(drug_change) |>
  dplyr::select(source, target, ligand, receptor, pathway_name,
                prob_Normal, prob_Model, prob_QR056251, disease_change, drug_change)

cat(cell_of_interest, "as receiver - top drug-suppressed:\n")
head(receiver_changes, 15)

write.csv(sender_changes,
          paste0("Results/cellchat_", gsub(" ", "_", cell_of_interest), "_sender.csv"),
          row.names = FALSE)
write.csv(receiver_changes,
          paste0("Results/cellchat_", gsub(" ", "_", cell_of_interest), "_receiver.csv"),
          row.names = FALSE)
```


#### Communication Network Remodeling

从 sender-receiver 对的角度，查看药物对整体通讯网络的重塑效果。

```{r}
#| label: network-remodeling
#| eval: false

cell_pair_flow <- lr_merged |>
  dplyr::group_by(source, target) |>
  dplyr::summarise(
    n_LR = dplyr::n(),
    total_Normal = sum(prob_Normal),
    total_Model = sum(prob_Model),
    total_QR056251 = sum(prob_QR056251),
    .groups = "drop"
  ) |>
  dplyr::mutate(
    disease_change = total_Model - total_Normal,
    drug_change = total_QR056251 - total_Model
  )

# 药物抑制最强的细胞对（drug_change 最负）
cat("Top drug-suppressed cell pairs:\n")
cell_pair_flow |> dplyr::arrange(drug_change) |> head(15)

# 药物增强最强的细胞对（drug_change 最正）
cat("\nTop drug-enhanced cell pairs:\n")
cell_pair_flow |> dplyr::arrange(desc(drug_change)) |> head(15)

write.csv(cell_pair_flow, "Results/cellchat_network_remodeling.csv", row.names = FALSE)
```


```{r}
#| label: plot-network-remodeling
#| eval: false

# 可视化：药物对 sender-receiver 通讯强度的改变
top_pairs <- cell_pair_flow |>
  dplyr::mutate(abs_drug_change = abs(drug_change)) |>
  dplyr::slice_max(abs_drug_change, n = 20) |>
  dplyr::mutate(pair = paste0(source, " → ", target),
                direction = ifelse(drug_change > 0, "Enhanced", "Suppressed"))

ggplot(top_pairs, aes(x = reorder(pair, drug_change), y = drug_change, fill = direction)) +
  geom_col() +
  scale_fill_manual(values = c("Suppressed" = "#D6604D", "Enhanced" = "#4393C3")) +
  coord_flip() +
  labs(x = NULL, y = "Drug-induced change in communication strength\n(QR056251 - Model)",
       title = "Top 20 remodeled cell-cell communication pairs") +
  theme_bw(base_size = 12) +
  theme(legend.position = "top")
```


#### Drug Recovery Assessment

评估药物将通讯"恢复"到 Normal 水平的程度。Recovery Index = 1 表示完全恢复，>1 过度抑制，0-1 部分恢复，<0 反向加剧。

```{r}
#| label: recovery-index
#| eval: false

recovery <- lr_merged |>
  dplyr::filter(prob_Model != prob_Normal) |>
  dplyr::mutate(
    recovery_index = (prob_Model - prob_QR056251) / (prob_Model - prob_Normal),
    recovery_category = dplyr::case_when(
      recovery_index > 1.2 ~ "Over-corrected",
      recovery_index >= 0.8 & recovery_index <= 1.2 ~ "Fully restored",
      recovery_index > 0 & recovery_index < 0.8 ~ "Partially restored",
      recovery_index <= 0 ~ "Not restored / Worsened"
    )
  )

# 各类别的 L-R pair 数量
table(recovery$recovery_category)

# 按通路汇总恢复情况
recovery_by_pathway <- recovery |>
  dplyr::group_by(pathway_name) |>
  dplyr::summarise(
    n_LR = dplyr::n(),
    mean_recovery = mean(recovery_index, na.rm = TRUE),
    n_fully = sum(recovery_category == "Fully restored"),
    n_partial = sum(recovery_category == "Partially restored"),
    n_over = sum(recovery_category == "Over-corrected"),
    n_worse = sum(recovery_category == "Not restored / Worsened"),
    .groups = "drop"
  ) |>
  dplyr::arrange(desc(n_fully))

head(recovery_by_pathway, 20)
write.csv(recovery_by_pathway, "Results/cellchat_recovery_by_pathway.csv", row.names = FALSE)
```


```{r}
#| label: plot-recovery
#| eval: false

# 饼图/柱状图展示整体恢复情况
recovery_counts <- as.data.frame(table(recovery$recovery_category))
colnames(recovery_counts) <- c("Category", "Count")
recovery_counts$Pct <- round(recovery_counts$Count / sum(recovery_counts$Count) * 100, 1)

ggplot(recovery_counts, aes(x = "", y = Count, fill = Category)) +
  geom_col(width = 1) +
  coord_polar("y") +
  scale_fill_manual(values = c(
    "Fully restored" = "#5AAE61",
    "Partially restored" = "#FDB863",
    "Over-corrected" = "#4393C3",
    "Not restored / Worsened" = "#D6604D"
  )) +
  labs(title = "Drug recovery of cell-cell communications",
       fill = NULL) +
  theme_void(base_size = 12) +
  geom_text(aes(label = paste0(Pct, "%")),
            position = position_stack(vjust = 0.5), size = 4)
```


#### Communication Hub Identification

鉴定药物作用下通讯变化最大的细胞类型——即药物的核心靶细胞。

```{r}
#| label: hub-cells
#| eval: false

# 每个细胞类型作为 sender 和 receiver 的平均药物效应（消除 L-R pair 数量的影响）
hub_sender <- lr_merged |>
  dplyr::group_by(cell = source) |>
  dplyr::summarise(
    outgoing_change = mean(prob_QR056251 - prob_Model),
    n_out = dplyr::n(),
    .groups = "drop"
  )

hub_receiver <- lr_merged |>
  dplyr::group_by(cell = target) |>
  dplyr::summarise(
    incoming_change = mean(prob_QR056251 - prob_Model),
    n_in = dplyr::n(),
    .groups = "drop"
  )

hub_score <- dplyr::full_join(hub_sender, hub_receiver, by = "cell") |>
  dplyr::mutate(
    total_change = dplyr::coalesce(outgoing_change, 0) + dplyr::coalesce(incoming_change, 0),
    abs_total = abs(total_change)
  ) |>
  dplyr::arrange(desc(abs_total))

hub_score
write.csv(hub_score, "Results/cellchat_hub_cells.csv", row.names = FALSE)
```


```{r}
#| label: plot-hub-cells
#| eval: false

ggplot(hub_score, aes(x = outgoing_change, y = incoming_change)) +
  geom_point(aes(size = abs_total), alpha = 0.7) +
  ggrepel::geom_text_repel(aes(label = cell), size = 3.5, max.overlaps = 20) +
  geom_hline(yintercept = 0, linetype = "dashed", color = "grey50") +
  geom_vline(xintercept = 0, linetype = "dashed", color = "grey50") +
  scale_size_continuous(range = c(2, 10), guide = "none") +
  labs(x = "Mean drug effect on outgoing signals\n(QR056251 - Model)",
       y = "Mean drug effect on incoming signals\n(QR056251 - Model)",
       title = "Communication hub analysis: drug impact per cell type") +
  theme_bw(base_size = 12)
```


#### Pathway Crosstalk

同一个 sender→receiver 对之间有多个通路同时被药物逆转，提示这些通路可能协同作用。

```{r}
#| label: pathway-crosstalk
#| eval: false

crosstalk <- drug_reversed |>
  dplyr::group_by(source, target) |>
  dplyr::summarise(
    pathways = paste(unique(pathway_name), collapse = ", "),
    n_pathways = dplyr::n_distinct(pathway_name),
    n_LR_pairs = dplyr::n(),
    .groups = "drop"
  ) |>
  dplyr::filter(n_pathways >= 2) |>
  dplyr::arrange(desc(n_pathways))

head(crosstalk, 20)
write.csv(crosstalk, "Results/cellchat_pathway_crosstalk.csv", row.names = FALSE)
```


#### Key Ligand & Receptor Genes

统计在被药物逆转的通讯中反复出现的配体和受体基因，提示药物的潜在分子靶点。

```{r}
#| label: key-lr-genes
#| eval: false

top_ligands <- drug_reversed |>
  dplyr::count(ligand, sort = TRUE) |>
  dplyr::rename(n_reversed_interactions = n)

top_receptors <- drug_reversed |>
  dplyr::count(receptor, sort = TRUE) |>
  dplyr::rename(n_reversed_interactions = n)

cat("Top 15 ligands in drug-reversed communications:\n")
head(top_ligands, 15)

cat("\nTop 15 receptors in drug-reversed communications:\n")
head(top_receptors, 15)

write.csv(top_ligands, "Results/cellchat_top_ligands.csv", row.names = FALSE)
write.csv(top_receptors, "Results/cellchat_top_receptors.csv", row.names = FALSE)
```


```{r}
#| label: plot-key-genes
#| eval: false

p_lig <- ggplot(head(top_ligands, 15),
                aes(x = reorder(ligand, n_reversed_interactions),
                    y = n_reversed_interactions)) +
  geom_col(fill = "#D6604D") +
  coord_flip() +
  labs(x = NULL, y = "Count", title = "Top ligands in drug-reversed communications") +
  theme_bw(base_size = 12)

p_rec <- ggplot(head(top_receptors, 15),
                aes(x = reorder(receptor, n_reversed_interactions),
                    y = n_reversed_interactions)) +
  geom_col(fill = "#4393C3") +
  coord_flip() +
  labs(x = NULL, y = "Count", title = "Top receptors in drug-reversed communications") +
  theme_bw(base_size = 12)

p_lig + p_rec
```


#### Expression Validation of Drug-Reversed L-R Pairs

**重要的可信度检查**：CellChat 推断的通讯变化应当由底层**配体/受体基因的实际表达变化**支持。
这里用 Seurat `DotPlot` 直接可视化 top drug-reversed 配体/受体在 3 个条件下的表达，确认 CellChat 的结论不是统计噪音。

```{r}
#| label: expr-validation-drug-reversed
#| eval: false
#| fig-width: 14
#| fig-height: 6

library(Seurat)
library(patchwork)

# 取 top 10 反复出现的配体与受体基因（CellChat 基因名通常是大写或首字母大写）
genes_lig <- head(top_ligands$ligand, 10)
genes_rec <- head(top_receptors$receptor, 10)

# 过滤一下：有些 receptor 是 complex（如 ITGA5_ITGB1），需拆开
split_complex <- function(x) unique(unlist(strsplit(x, "_")))
genes_rec <- split_complex(genes_rec)

# 把 condition 作为 split.by 一起展示
DefaultAssay(seurat_obj) <- "RNA"  # 一定用 RNA assay 的表达
seurat_obj$group <- factor(seurat_obj$group,
                           levels = c("Normal", "Model", "QR056251"))

# Ligand 表达
genes_lig_ok <- genes_lig[genes_lig %in% rownames(seurat_obj)]
p_lig <- DotPlot(seurat_obj, features = genes_lig_ok,
                 group.by = "cell_type", split.by = "group",
                 cols = c("grey90", "firebrick")) +
  RotatedAxis() +
  labs(title = "Ligand expression (drug-reversed)")

# Receptor 表达
genes_rec_ok <- genes_rec[genes_rec %in% rownames(seurat_obj)]
p_rec <- DotPlot(seurat_obj, features = genes_rec_ok,
                 group.by = "cell_type", split.by = "group",
                 cols = c("grey90", "steelblue")) +
  RotatedAxis() +
  labs(title = "Receptor expression (drug-reversed)")

p_lig / p_rec
```

若 CellChat 的 prob 变化方向与这里 DotPlot 上表达变化方向一致，则结论可信；若完全不一致（prob 变高但表达反而下降），可能是其他 L-R pair 搭配造成的伪相关，应当谨慎解读。


#### Sender → Receiver Pair Drug Effect Ranking

把所有 L-R pair 汇总到**细胞对**层面，找出被药物影响最大的 sender → receiver 通讯通路
（配合 Hub Identification：前者看单个细胞，这里看成对通讯）。

```{r}
#| label: sender-receiver-drug-effect
#| eval: false
#| fig-width: 10
#| fig-height: 7

library(dplyr)
library(ggplot2)

sr_effect <- lr_merged |>
  group_by(source, target) |>
  summarise(
    n_pairs = n(),
    mean_Normal    = mean(prob_Normal),
    mean_Model     = mean(prob_Model),
    mean_QR056251  = mean(prob_QR056251),
    drug_change    = mean(prob_QR056251 - prob_Model),
    disease_change = mean(prob_Model - prob_Normal),
    .groups = "drop"
  ) |>
  mutate(
    reversal_score = -drug_change * disease_change,  # 同时疾病↑药物↓ → 高正值
    abs_drug = abs(drug_change)
  ) |>
  arrange(desc(reversal_score))

# 存表
write.csv(sr_effect,
          "Results/cellchat_sender_receiver_drug_effect.csv",
          row.names = FALSE)

# 热图：sender × receiver 的 drug_change
ggplot(sr_effect, aes(source, target, fill = drug_change)) +
  geom_tile(color = "white") +
  scale_fill_gradient2(low = "#2166AC", mid = "white", high = "#B2182B",
                       midpoint = 0) +
  coord_equal() +
  theme_bw() +
  theme(axis.text.x = element_text(angle = 45, hjust = 1)) +
  labs(title = "Mean drug effect per sender → receiver pair",
       fill = "QR056251 − Model")

# Top 20 被药物逆转最强的细胞对
head(sr_effect |> arrange(desc(reversal_score)), 20)
```


#### Autocrine vs Paracrine Drug Effect

药物主要影响的是自分泌（autocrine）还是旁分泌（paracrine）通讯？

```{r}
#| label: auto-vs-para
#| eval: false

auto_para <- lr_merged |>
  dplyr::mutate(
    comm_type = ifelse(source == target, "Autocrine", "Paracrine"),
    drug_change = prob_QR056251 - prob_Model
  ) |>
  dplyr::group_by(comm_type) |>
  dplyr::summarise(
    n_total = dplyr::n(),
    mean_drug_change = mean(drug_change),
    n_reversed = sum(prob_Model > prob_Normal & prob_QR056251 < prob_Model),
    n_enhanced = sum(prob_QR056251 > prob_Model),
    pct_reversed = round(n_reversed / n_total * 100, 1),
    .groups = "drop"
  )

auto_para
```


## Part III: Replicate-Aware Analysis {#part-iii}

::: {.callout-tip}
## 何时使用 Replicate-Aware 分析？

**适用场景：**

- 每个条件有 ≥3 个生物学重复
- 需要在 replicate 水平做统计推断，而非仅描述性比较
- 审稿人要求考虑样本间变异

**思路：** 对每个样本（`orig.ident`）单独运行 CellChat（类似 Part I），提取每个样本中各信号通路的通讯概率，再按条件分组进行统计检验。
:::


### Build CellChat per Sample

```{r}
#| label: build-per-sample
#| eval: false

samples <- unique(seurat_obj$orig.ident)
cellchat_per_sample <- list()

for (smp in samples) {
  seurat_smp <- subset(seurat_obj, orig.ident == smp)

  # 移除细胞数过少的类型
  cell_counts <- table(seurat_smp$cell_type)
  keep_types <- names(cell_counts[cell_counts >= 10])

  if (length(keep_types) < 2) {
    message("Skipped ", smp, ": fewer than 2 cell types with >=10 cells")
    next
  }

  seurat_smp <- subset(seurat_smp, cell_type %in% keep_types)

  cc <- createCellChat(object = seurat_smp,
                       group.by = "cell_type",
                       assay = "RNA")

  CellChatDB <- CellChatDB.mouse
  cc@DB <- subsetDB(CellChatDB)

  cc <- subsetData(cc)
  cc <- identifyOverExpressedGenes(cc)
  cc <- identifyOverExpressedInteractions(cc)

  # 不使用 smoothData（与 Part I 保持一致）
  # 若启用需在 Part I/II/III 同时启用，否则结果不可比
  # cc <- smoothData(cc, adj = PPI.mouse)

  cc <- computeCommunProb(cc, type = "triMean")
  cc <- filterCommunication(cc, min.cells = 10)
  cc <- computeCommunProbPathway(cc)
  cc <- aggregateNet(cc)

  cellchat_per_sample[[smp]] <- cc
  cat(smp, "done.\n")
}
```


### Extract Pathway-Level Communication Probability

从每个样本的 CellChat 对象中提取各信号通路的总通讯概率，整理为一个长表。

```{r}
#| label: extract-pathway-prob
#| eval: false

# 构建样本-条件映射表
sample_meta <- seurat_obj@meta.data |>
  dplyr::distinct(orig.ident, group)

pathway_prob_list <- list()

for (smp in names(cellchat_per_sample)) {
  cc <- cellchat_per_sample[[smp]]
  # netP$prob: array [source, target, pathway]
  prob_array <- cc@netP$prob

  if (is.null(prob_array)) next

  # 对每个通路，汇总所有 source-target 对的通讯概率
  pathway_names <- dimnames(prob_array)[[3]]
  total_prob <- sapply(pathway_names, function(pw) sum(prob_array[, , pw]))

  pathway_prob_list[[smp]] <- data.frame(
    sample = smp,
    pathway = pathway_names,
    prob = total_prob,
    row.names = NULL
  )
}

pathway_prob_df <- dplyr::bind_rows(pathway_prob_list) |>
  dplyr::left_join(sample_meta, by = c("sample" = "orig.ident"))

head(pathway_prob_df)
```


### Statistical Test (Replicate-Level)

对每个信号通路，比较两个条件间的通讯概率是否存在显著差异。

```{r}
#| label: replicate-stat-test
#| eval: false

# 定义比较组（根据实际条件修改）
group1 <- "Normal"
group2 <- "Model"

# 筛选两组的数据
df_compare <- pathway_prob_df |>
  dplyr::filter(group %in% c(group1, group2))

# 对每个通路进行 Wilcoxon 检验
stat_results <- df_compare |>
  dplyr::group_by(pathway) |>
  dplyr::summarise(
    mean_g1 = mean(prob[group == group1]),
    mean_g2 = mean(prob[group == group2]),
    log2FC = log2((mean_g2 + 1e-10) / (mean_g1 + 1e-10)),
    n_g1 = sum(group == group1),
    n_g2 = sum(group == group2),
    p_value = tryCatch(
      wilcox.test(prob[group == group1], prob[group == group2])$p.value,
      error = function(e) NA_real_
    ),
    .groups = "drop"
  ) |>
  dplyr::mutate(p_adj = p.adjust(p_value, method = "BH")) |>
  dplyr::arrange(p_adj)

head(stat_results, 20)
```


### Visualization: Replicate-Level Pathway Comparison

```{r}
#| label: plot-replicate-comparison
#| eval: false

# 选择 top 差异通路可视化
top_pathways <- stat_results |>
  dplyr::filter(!is.na(p_adj)) |>
  dplyr::slice_min(p_adj, n = 20) |>
  dplyr::pull(pathway)

df_plot <- df_compare |>
  dplyr::filter(pathway %in% top_pathways) |>
  dplyr::mutate(pathway = factor(pathway, levels = rev(top_pathways)))

ggplot(df_plot, aes(x = pathway, y = prob, fill = group)) +
  geom_boxplot(outlier.size = 0.5, width = 0.6) +
  geom_jitter(aes(color = group), width = 0.15, size = 1, alpha = 0.7) +
  coord_flip() +
  labs(x = NULL, y = "Total communication probability",
       title = paste0("Replicate-level comparison: ", group2, " vs ", group1)) +
  theme_bw(base_size = 12) +
  theme(legend.position = "top")
```


### Cross-Validation: Part II (Pooled) vs Part III (Replicate-Aware)

**结果可信度检验**：Part II 把同条件样本合并成一个 CellChat 对象（descriptive），
Part III 按样本跑（replicate-aware + 统计检验）。两者应当**大致一致**；若某些通路
只在 Part II 出现但 Part III 不显著，很可能是样本间异质性或少数样本驱动的"假信号"。

```{r}
#| label: part2-part3-crosscheck
#| eval: false
#| fig-width: 10
#| fig-height: 6

library(dplyr)
library(ggplot2)

# Part II: rankNet 得到的 Model vs Normal 上调通路
part2_up <- up_in_model$name
part2_down <- down_in_model$name

# Part III: 统计显著的通路（BH adj p < 0.05）
part3_sig <- stat_results |>
  filter(!is.na(p_adj), p_adj < 0.05)

part3_up <- part3_sig |> filter(log2FC > 0) |> pull(pathway)
part3_down <- part3_sig |> filter(log2FC < 0) |> pull(pathway)

# 交叉对比
concordant_up <- intersect(part2_up, part3_up)
concordant_down <- intersect(part2_down, part3_down)
only_part2_up <- setdiff(part2_up, part3_up)
only_part3_up <- setdiff(part3_up, part2_up)

cat("Concordant up (both Part II & III):", length(concordant_up), "\n")
cat("Concordant down:", length(concordant_down), "\n")
cat("Only in Part II up (maybe heterogeneity driven):", length(only_part2_up), "\n")
cat("Only in Part III up (replicate-robust novel):", length(only_part3_up), "\n")

# 可视化：两套结果的 log2FC 散点
merged_fc <- df_mvn_wide |>
  select(name, log2FC_pooled = log2FC, pvalues_pooled = pvalues) |>
  inner_join(
    stat_results |>
      select(name = pathway, log2FC_replicate = log2FC, p_adj_replicate = p_adj),
    by = "name"
  )

ggplot(merged_fc,
       aes(log2FC_pooled, log2FC_replicate,
           color = p_adj_replicate < 0.05)) +
  geom_point(alpha = 0.7) +
  ggrepel::geom_text_repel(
    data = filter(merged_fc, p_adj_replicate < 0.05),
    aes(label = name), size = 3, max.overlaps = 15
  ) +
  geom_abline(slope = 1, intercept = 0, linetype = "dashed", color = "grey50") +
  geom_hline(yintercept = 0, color = "grey70") +
  geom_vline(xintercept = 0, color = "grey70") +
  scale_color_manual(values = c("TRUE" = "firebrick", "FALSE" = "grey60"),
                     name = "Part III\np_adj < 0.05") +
  labs(x = "log2FC (Part II, pooled)",
       y = "log2FC (Part III, replicate-aware)",
       title = "Concordance of pathway effect sizes: pooled vs replicate-aware") +
  theme_bw()

write.csv(merged_fc,
          "Results/cellchat_part2_part3_concordance.csv",
          row.names = FALSE)
```

**解读**：
- 散点落在对角线附近 → 两种分析一致，结果可靠
- 只有 Part II 显著但 Part III 不显著 → 可能被个别样本驱动，应谨慎
- 落在 Part III 显著（红色）且偏离对角线 → replicate-aware 发现的更 robust 的效应


### Save Replicate-Aware Results

```{r}
#| label: save-replicate
#| eval: false

qs2::qs_save(cellchat_per_sample, "datasets/cellchat_per_sample.qs2")
write.csv(stat_results, "Results/cellchat_replicate_stat.csv", row.names = FALSE)
```


## Save Results

```{r}
#| label: save-all
#| eval: false

# 保存所有结果
qs2::qs_save(cellchat_list, "datasets/cellchat_list.qs2")
qs2::qs_save(cellchat_MvsN, "datasets/cellchat_MvsN.qs2")
qs2::qs_save(cellchat_DvsM, "datasets/cellchat_DvsM.qs2")
```


## Session Info

```{r}
#| label: session-info

sessionInfo()
```
