---
title: "CytoTRACE 2 Cellular Potency & Developmental Potential Analysis"
format:
  html:
    toc: true
    toc-depth: 3
---


## Introduction

CytoTRACE 2 是一个基于可解释深度学习的框架，用于从 scRNA-seq 数据预测**绝对发育潜能（absolute developmental potential）**。与 CytoTRACE 1 仅基于基因计数提供数据集内相对排序不同，CytoTRACE 2 通过在 34 个人类和小鼠数据集（覆盖 24 种组织类型）上训练的 GSBN（Gene Set Binary Network）模型，能够**跨数据集、跨平台**地预测细胞的绝对潜能等级。

**核心概念：**

- **GSBN (Gene Set Binary Network)** — 使用二值权重（0 或 1）选择判别性基因集，保持模型的可解释性。每个潜能类别由特定的正/负相关基因集定义
- **绝对潜能分数 (Absolute Potency Score)** — 0（终末分化）到 1（全能）的连续分数，可跨数据集比较
- **六级潜能分类** — Totipotent → Pluripotent → Multipotent → Oligopotent → Unipotent → Differentiated
- **Markov diffusion smoothing** — 基于 KNN 图的扩散平滑，利用邻域信息稳定单细胞预测
- **双重表达表示** — 同时使用 log2 CPM/TPM 和排序空间，内在地抑制批次效应

**与 CytoTRACE 1 的关键区别：**

| 特征 | CytoTRACE 1 | CytoTRACE 2 |
|---|---|---|
| 方法 | 基因计数（gene counts）作为分化代理 | 监督学习（GSBN 深度学习） |
| 输出 | 数据集内相对排序 | 绝对潜能分数 + 六级分类 |
| 跨数据集比较 | 不支持 | 支持 |
| 可解释性 | 有限 | 可提取驱动预测的基因集 |
| 训练数据 | 无（无监督） | 34 数据集、406,058 细胞 |
| 性能 | 基线 | 重建发育排序相关性提高 >60% |

**发表信息：** Kang et al., *Nature Methods* (2025). "Improved reconstruction of single-cell developmental potential with CytoTRACE 2."


## 常见使用场景

### 1. 发育生物学：谱系分化层级重建

最直接的应用。在胚胎发育、器官发生或体外分化数据中，CytoTRACE 2 可重建从干细胞到终末分化细胞的连续潜能梯度，无需预先定义分化轨迹。

> 典型数据：胚胎发育时间序列、类器官分化、iPSC 诱导分化。CytoTRACE 2 在 62 个小鼠发育时间点上验证了对潜能递减的准确重建。

### 2. 肿瘤干性评估与癌症分级

CytoTRACE 2 的潜能分数与已知的肿瘤干细胞（CSC）特征高度一致。可用于：

- 识别肿瘤内具有干细胞特性的亚群（高潜能分数）
- 评估肿瘤的去分化程度（整体潜能分布右移提示去分化）
- 与已知 CSC 标志物（如 CD44, ALDH, CD133）的表达进行对比验证

> 在急性髓系白血病（AML）中，CytoTRACE 2 的潜能预测与已知白血病干细胞签名一致；在少突胶质瘤中准确识别了多谱系潜能。

### 3. 多条件比较：疾病/治疗对分化状态的影响

比较不同条件（疾病 vs 正常、治疗前 vs 治疗后、不同时间点）下细胞的潜能分布变化，揭示：

- 疾病是否导致某些细胞类型去分化（潜能上升）
- 治疗是否促进肿瘤细胞分化（潜能下降）
- 特定干预对干性维持的影响

### 4. 与拟时序/轨迹分析的整合

CytoTRACE 2 的绝对潜能分数可作为 Monocle3/Slingshot/RNA velocity 分析的**独立验证**：

- 潜能分数应沿拟时序方向单调递减（若不是，需检查轨迹方向性）
- 可用于确定轨迹分析中的 root cell（最高潜能）
- 识别轨迹上的分化瓶颈（潜能梯度突变区域）

### 5. 潜能相关基因程序挖掘

CytoTRACE 2 的可解释架构允许提取驱动潜能预测的基因集。论文中发现：

- **胆固醇代谢通路** 是多能性（multipotency）的核心关联通路
- **不饱和脂肪酸合成基因**（Fads1, Fads2, Scd2）是顶级多能性标志物
- 通过 CRISPR 筛选验证，top 100 正向多能性标志物中敲除后促进分化的基因显著富集

### 6. 跨数据集/跨物种的分化状态比较

CytoTRACE 2 的绝对分数使跨数据集比较成为可能：

- 比较不同实验室/平台产生的同类样本的分化状态
- 人类-小鼠同源组织的分化层级对比
- 不同疾病队列间的肿瘤干性比较


## CytoTRACE 2 能回答的核心问题

**CytoTRACE 2 不是用来做聚类或差异表达的，而是回答"每个细胞处于发育层级的什么位置、哪些细胞更原始/更分化、不同条件如何改变分化格局"。** 它通常在标准流程（降维 → 聚类 → 注释）之后使用，为细胞注释增加潜能维度。

**潜能评估（"这个细胞有多原始？"）**

| 问题 | 对应分析 |
|---|---|
| 每个细胞的绝对发育潜能是什么？ | `cytotrace2()` → CytoTRACE2_Score |
| 细胞属于哪个潜能等级？ | `cytotrace2()` → CytoTRACE2_Potency |
| 哪些细胞类型最原始/最分化？ | Potency boxplot by cell type |
| 同一细胞类型内的潜能异质性有多大？ | Potency score 分布 + 方差 |

**跨条件比较（"疾病/治疗改变了分化状态吗？"）**

| 问题 | 对应分析 |
|---|---|
| 疾病组的某细胞类型是否更"去分化"？ | 分组 Wilcoxon 检验 + violin plot |
| 治疗是否促进了肿瘤细胞分化？ | 治疗前后 potency score 分布比较 |
| 不同条件下潜能分类比例的变化？ | 堆积条形图 + Fisher 检验 |

**轨迹验证（"分化方向对不对？"）**

| 问题 | 对应分析 |
|---|---|
| Monocle3 推断的轨迹方向是否正确？ | Potency score vs pseudotime 相关性 |
| 分化起点（root cell）在哪？ | 最高 CytoTRACE2_Score 的细胞 |
| 分化过程中是否有潜能瓶颈？ | Potency score 沿轨迹的梯度分析 |

**机制挖掘（"什么驱动了潜能状态？"）**

| 问题 | 对应分析 |
|---|---|
| 哪些基因与高潜能最相关？ | Potency score 与基因表达的相关性分析 |
| 哪些通路驱动干性维持？ | 高/低潜能组差异表达 → 富集分析 |
| 潜能相关的转录调控网络是什么？ | 结合 SCENIC / hdWGCNA 模块 |


## Setup

### Installation

```{r}
#| label: install-cytotrace2
#| eval: false

# CytoTRACE 2 通过 GitHub 安装
# install.packages("devtools")
devtools::install_github("digitalcytometry/cytotrace2", subdir = "cytotrace2_r")
```

### Load Packages

```{r}
#| label: load-packages
#| include: false

library(Seurat)
library(CytoTRACE2)
library(ggplot2)
library(dplyr)
library(tidyverse)
library(patchwork)
library(qs2)

# ---- 解决函数名 mask（plyr/Hmisc/MASS 等遮挡 dplyr 的问题）----
# 只改变"裸函数名"的解析，其他包的内部 pkg::func() 调用不受影响
library(conflicted)
conflict_prefer("summarise", "dplyr", quiet = TRUE)
conflict_prefer("summarize", "dplyr", quiet = TRUE)
conflict_prefer("filter",    "dplyr", quiet = TRUE)
conflict_prefer("rename",    "dplyr", quiet = TRUE)
conflict_prefer("count",     "dplyr", quiet = TRUE)
conflict_prefer("mutate",    "dplyr", quiet = TRUE)
conflict_prefer("select",    "dplyr", quiet = TRUE)
conflict_prefer("arrange",   "dplyr", quiet = TRUE)
conflict_prefer("n",         "dplyr", quiet = TRUE)

set.seed(42)
```


## Load Data

```{r}
#| label: load-data
#| eval: false

seurat_obj <- qs2::qs_read("datasets/harmonized_seurat.qs2")

seurat_obj
colnames(seurat_obj@meta.data)

table(seurat_obj$cell_type)
table(seurat_obj$group)
table(seurat_obj$orig.ident)
```


## Pre-flight QC

CytoTRACE 2 对输入数据有特定要求，运行前需检查。

::: {.callout-important}
## 输入要求

- **必须是 raw counts 或 CPM/TPM 归一化的数据**，不能是 log-transformed
- 不能有重复的基因名或细胞 ID
- 基因名必须与指定物种（human/mouse）一致
- **不需要批次校正**——CytoTRACE 2 通过双重表达表示（log2 CPM + rank space）和训练集多样性内在地抑制批次效应
:::

```{r}
#| label: preflight-qc
#| eval: false

# 检查 RNA assay 的可用 layer/slot
DefaultAssay(seurat_obj) <- "RNA"

# !! Seurat v5 必做 !! 将 split 的 counts.sample1/counts.sample2/... 合并为单一 counts layer
# 不合并的话 CytoTRACE2 读取 counts 时会出错，且 fork 并行会让内存成倍膨胀
seurat_obj <- JoinLayers(seurat_obj)

# 可选瘦身：剔除不需要的 assay/reduction，显著降低 fork 时的内存峰值
# 大数据集（>100k 细胞 + SCT/integrated assay）强烈建议做
# seurat_obj <- DietSeurat(seurat_obj, assays = "RNA", dimreducs = c("umap"), graphs = NULL)
# gc(full = TRUE)

# 确认 counts layer 存在且包含非 log 数据
counts_mat <- GetAssayData(seurat_obj, layer = "counts")
cat("Counts matrix dimensions:", dim(counts_mat), "\n")
cat("Max value in counts:", max(counts_mat[1:100, 1:100]), "\n")
cat("Are values integers (raw counts)?", all(counts_mat[1:100, 1:100] == floor(counts_mat[1:100, 1:100])), "\n")

# 检查基因名格式（判断物种）
head(rownames(seurat_obj), 20)
# 人类基因：全大写（TP53, GAPDH）
# 小鼠基因：首字母大写（Tp53, Gapdh）

# 检查是否有重复基因名
dup_genes <- rownames(seurat_obj)[duplicated(rownames(seurat_obj))]
if (length(dup_genes) > 0) {
  warning("Found ", length(dup_genes), " duplicated gene names!")
  print(head(dup_genes))
}

# 检查细胞数量（CytoTRACE 2 对低 RNA 含量的细胞预测可能不准）
cat("Total cells:", ncol(seurat_obj), "\n")
cat("Median genes per cell:", median(seurat_obj$nFeature_RNA), "\n")
cat("Cells with < 500 genes:", sum(seurat_obj$nFeature_RNA < 500), "\n")
```


## Run CytoTRACE 2

### Option A: Seurat Object Input (Recommended)

直接传入 Seurat 对象，结果自动写入 metadata。

```{r}
#| label: run-cytotrace2-seurat
#| eval: false

# !! 修改 species 为实际物种 !!
# species: "human" 或 "mouse"
# slot_type: "counts"（raw counts）或 "data"（CPM/TPM normalized, 非 log）
# batch_size: 数据集 >10k 细胞时建议 10000
# ncores: 默认为可用核心数的一半；内存 <16GB 时建议 1-2

cytotrace2_result <- cytotrace2(
  seurat_obj,
  is_seurat = TRUE,
  slot_type = "counts",
  species = "mouse",         # "human" or "mouse"
  batch_size = 10000,         # 大数据集分批处理
  smooth_batch_size = 1000,   # 扩散平滑的子采样大小
  parallelize_models = TRUE,
  parallelize_smoothing = TRUE,
  ncores = 4,                 # 根据可用资源调整
  seed = 14
)
```


::: {.callout-note}
## 关于运行时间

- 10,000 细胞：约 5-10 分钟
- 50,000 细胞：约 20-40 分钟
- 100,000+ 细胞：可能需要 1 小时以上

运行时间受 `ncores`、`batch_size` 影响。如果内存不足导致崩溃，减小 `batch_size` 和 `ncores`。
:::

### Option B: Expression Matrix Input

如果输入不是 Seurat 对象，直接提供表达矩阵。

```{r}
#| label: run-cytotrace2-matrix
#| eval: false

# 提取 raw counts 矩阵（genes × cells）
expression_data <- as.matrix(GetAssayData(seurat_obj, layer = "counts"))

# 运行 CytoTRACE 2
cytotrace2_result <- cytotrace2(
  expression_data,
  species = "mouse",
  batch_size = 10000,
  smooth_batch_size = 1000,
  ncores = 4,
  seed = 14
)

# 将结果合并到 Seurat 对象
seurat_obj <- AddMetaData(seurat_obj, cytotrace2_result)
```


### Save Results

```{r}
#| label: save-results
#| eval: false

# 如果使用 Option A，cytotrace2_result 本身就是 Seurat 对象
# 将预测结果提取并保存
if (inherits(cytotrace2_result, "Seurat")) {
  seurat_obj <- cytotrace2_result
}

# 确认 CytoTRACE 2 metadata 已添加
ct2_cols <- grep("CytoTRACE2|preKNN", colnames(seurat_obj@meta.data), value = TRUE)
cat("CytoTRACE 2 metadata columns:\n")
print(ct2_cols)

head(seurat_obj@meta.data[, ct2_cols])

# 保存
qs2::qs_save(seurat_obj, "datasets/seurat_cytotrace2.qs2")
# seurat_obj <- qs2::qs_read("datasets/seurat_cytotrace2.qs2")
```


## Understanding the Output

CytoTRACE 2 为每个细胞生成 5 个预测值：

| 列名 | 含义 | 范围 |
|---|---|---|
| `CytoTRACE2_Score` | 绝对潜能分数（扩散平滑后） | 0（分化）→ 1（全能） |
| `CytoTRACE2_Potency` | 离散潜能分类 | Differentiated / Unipotent / Oligopotent / Multipotent / Pluripotent / Totipotent |
| `CytoTRACE2_Relative` | 数据集内相对排序（归一化） | 0 → 1 |
| `preKNN_CytoTRACE2_Score` | 平滑前的原始分数 | 0 → 1 |
| `preKNN_CytoTRACE2_Potency` | 平滑前的原始分类 | 同上 |

**分数到分类的映射：**

| 分数范围 | 潜能分类 | 生物学含义 |
|---|---|---|
| 5/6 – 1 | Totipotent | 可生成整个生物体（受精卵） |
| 4/6 – 5/6 | Pluripotent | 可分化为所有成体细胞类型（ESC/iPSC） |
| 3/6 – 4/6 | Multipotent | 限于多个谱系（HSC、MSC） |
| 2/6 – 3/6 | Oligopotent | 限于少数谱系（CMP、CLP） |
| 1/6 – 2/6 | Unipotent | 仅产生一种成熟细胞类型（红系祖细胞） |
| 0 – 1/6 | Differentiated | 功能成熟，无自我更新（成熟红细胞、神经元） |

```{r}
#| label: output-summary
#| eval: false

# 潜能分类分布
table(seurat_obj$CytoTRACE2_Potency)

# 分数分布统计
summary(seurat_obj$CytoTRACE2_Score)

# 每个细胞类型的平均潜能分数
seurat_obj@meta.data %>%
  group_by(cell_type) %>%
  summarise(
    n_cells = n(),
    mean_score = mean(CytoTRACE2_Score, na.rm = TRUE),
    median_score = median(CytoTRACE2_Score, na.rm = TRUE),
    sd_score = sd(CytoTRACE2_Score, na.rm = TRUE)
  ) %>%
  arrange(desc(mean_score))
```


## Built-in Visualization

CytoTRACE 2 自带的 `plotData()` 函数可生成标准化的可视化结果。

```{r}
#| label: builtin-plots
#| eval: false

# 准备 annotation（用于 boxplot 分组）
annotation <- data.frame(
  phenotype = seurat_obj$cell_type,
  row.names = colnames(seurat_obj)
)

# 生成所有内置图
plots <- plotData(
  cytotrace2_result = seurat_obj,
  annotation = annotation,
  is_seurat = TRUE
)

# 可用图的名称
names(plots)

# 逐个查看
plots$CytoTRACE2_UMAP              # 潜能分类 UMAP
plots$CytoTRACE2_Potency_UMAP      # 连续分数 UMAP
plots$CytoTRACE2_Relative_UMAP     # 相对排序 UMAP
plots$Phenotype_UMAP                # 细胞类型 UMAP
plots$CytoTRACE2_Boxplot_byPheno   # 按细胞类型的分数 boxplot
```


## Custom Visualization

内置可视化功能有限，以下是更灵活的自定义可视化方案。

### Potency Score UMAP

```{r}
#| label: custom-umap-score
#| eval: false

# 连续潜能分数 UMAP
FeaturePlot(seurat_obj, features = "CytoTRACE2_Score",
            order = TRUE, pt.size = 0.3) +
  scale_color_viridis_c(option = "inferno", direction = -1,
                        name = "Potency\nScore") +
  ggtitle("CytoTRACE 2 Absolute Potency Score") +
  theme_minimal() +
  theme(plot.title = element_text(hjust = 0.5))
```


### Potency Category UMAP

```{r}
#| label: custom-umap-category
#| eval: false

# 定义潜能分类的有序颜色
potency_levels <- c("Differentiated", "Unipotent", "Oligopotent",
                     "Multipotent", "Pluripotent", "Totipotent")
potency_colors <- c("#440154", "#443A83", "#31688E",
                     "#21908C", "#6DCD59", "#FDE725")

seurat_obj$CytoTRACE2_Potency <- factor(
  seurat_obj$CytoTRACE2_Potency,
  levels = potency_levels
)

DimPlot(seurat_obj, group.by = "CytoTRACE2_Potency",
        cols = setNames(potency_colors, potency_levels),
        pt.size = 0.3) +
  ggtitle("CytoTRACE 2 Potency Categories") +
  theme(plot.title = element_text(hjust = 0.5))
```


### Per Cell Type Potency Distribution

```{r}
#| label: violin-per-celltype
#| eval: false

# 按潜能分数中位数排序
ct_order <- seurat_obj@meta.data %>%
  group_by(cell_type) %>%
  summarise(median_score = median(CytoTRACE2_Score, na.rm = TRUE)) %>%
  arrange(median_score) %>%
  pull(cell_type)

seurat_obj$cell_type_ordered <- factor(seurat_obj$cell_type, levels = ct_order)

ggplot(seurat_obj@meta.data,
       aes(x = cell_type_ordered, y = CytoTRACE2_Score, fill = cell_type_ordered)) +
  geom_violin(scale = "width", trim = TRUE) +
  geom_boxplot(width = 0.1, fill = "white", outlier.size = 0.3) +
  scale_fill_manual(values = scales::hue_pal()(length(ct_order))) +
  labs(x = NULL, y = "CytoTRACE 2 Potency Score",
       title = "Potency Distribution by Cell Type") +
  theme_minimal() +
  theme(
    axis.text.x = element_text(angle = 45, hjust = 1, size = 9),
    legend.position = "none",
    plot.title = element_text(hjust = 0.5)
  ) +
  geom_hline(yintercept = c(1/6, 2/6, 3/6, 4/6, 5/6),
             linetype = "dashed", alpha = 0.3, color = "grey50")
```


### Potency Category Stacked Bar Plot

```{r}
#| label: stacked-bar-celltype
#| eval: false

# 每个细胞类型内各潜能等级的比例
potency_prop <- seurat_obj@meta.data %>%
  count(cell_type, CytoTRACE2_Potency) %>%
  group_by(cell_type) %>%
  mutate(prop = n / sum(n)) %>%
  ungroup()

# 按 Differentiated 比例降序排列
ct_order_diff <- potency_prop %>%
  filter(CytoTRACE2_Potency == "Differentiated") %>%
  arrange(desc(prop)) %>%
  pull(cell_type)

potency_prop$cell_type <- factor(potency_prop$cell_type, levels = ct_order_diff)

ggplot(potency_prop,
       aes(x = cell_type, y = prop, fill = CytoTRACE2_Potency)) +
  geom_col(position = "stack") +
  scale_fill_manual(values = setNames(potency_colors, potency_levels),
                    name = "Potency") +
  labs(x = NULL, y = "Proportion",
       title = "Potency Category Composition by Cell Type") +
  theme_minimal() +
  theme(axis.text.x = element_text(angle = 45, hjust = 1),
        plot.title = element_text(hjust = 0.5))
```


### Smoothing Effect Comparison

比较平滑前后的分数变化，检查扩散平滑是否合理。

::: {.callout-note}
## 这一步的目的：诊断 KNN 平滑是否合理（方法学 sanity check）

CytoTRACE2 输出两列同源分数：
- `preKNN_CytoTRACE2_Score`：模型对**每个细胞独立**预测的原始分数
- `CytoTRACE2_Score`：经过 Markov diffusion + KNN 邻域平滑后的最终分数（默认使用）

平滑的作用是用邻居细胞的平均潜能修正单细胞预测噪声。这个 section 不是主结果图，而是验证平滑是否可信的 QC。
:::

::: {.callout-tip}
## 如何解读散点图和一致率

**散点图：按 cell_type 上色，对角线是参考**

- 散点**紧贴对角线** → 平滑几乎没改变结果，邻域本来就一致 ✓
- 散点**大幅偏离对角线**，但不同 cell_type 各自成簇 → 平滑在修正噪声（正常）
- 某一 cell_type **系统性偏离**（整群被拉高/拉低）→ KNN 图可能有问题（批次效应、分群粒度不够），或该群本身是过渡态（BLM 数据里的 Krt8⁺ transitional 就是典型——邻居混杂是生物学信号）

**Potency 分类一致率（confusion matrix）**

- >90% → 平滑前后定性结论稳定，放心用 post-KNN 结果
- 80–90% → 可接受，建议主图用 post-KNN，补充材料报告 preKNN 作敏感性分析
- <80% → 有大量细胞被重新归类，要先回去查分群/批次/注释粒度问题

**如果发现异常怎么办**

```r
# 方案 A：对该 cell_type subset 后重跑 CytoTRACE2（邻居限定在同群内）
# 方案 B：下游分析同时报告 pre/post-KNN 两版结果，观察结论稳健性
```
:::

```{r}
#| label: smoothing-comparison
#| eval: false

# 平滑前后的分数散点图
ggplot(seurat_obj@meta.data,
       aes(x = preKNN_CytoTRACE2_Score, y = CytoTRACE2_Score)) +
  geom_point(aes(color = cell_type), size = 0.3, alpha = 0.3) +
  geom_abline(slope = 1, intercept = 0, linetype = "dashed", color = "red") +
  labs(x = "Pre-KNN Score (Raw)", y = "Post-KNN Score (Smoothed)",
       title = "Effect of Markov Diffusion Smoothing") +
  theme_minimal() +
  theme(legend.position = "right",
        plot.title = element_text(hjust = 0.5))

# 平滑前后的分类一致性
confusion <- table(
  Pre = seurat_obj$preKNN_CytoTRACE2_Potency,
  Post = seurat_obj$CytoTRACE2_Potency
)
cat("Pre-KNN vs Post-KNN potency agreement:\n")
cat("Overall agreement:", round(sum(diag(confusion)) / sum(confusion) * 100, 1), "%\n")
```


## Cross-Condition Comparison

```{r}
#| label: group-factor-order
#| eval: false

# !! 关键：锁定三组展示顺序 Normal → Model → QR056251 !!
# 所有后续画图/统计都依赖这个 factor level（x 轴、facet、配色都按这个顺序）
seurat_obj$group <- factor(
  seurat_obj$group,
  levels = c("Normal", "Model", "QR056251")
)

# 统一配色，方便所有图一致
group_cols <- c(Normal = "#4DAF4A", Model = "#E41A1C", QR056251 = "#377EB8")
```

### Potency Distribution by Condition

```{r}
#| label: condition-violin
#| eval: false

# 全局比较：不同条件的总体潜能分布
ggplot(seurat_obj@meta.data,
       aes(x = group, y = CytoTRACE2_Score, fill = group)) +
  geom_violin(scale = "width") +
  geom_boxplot(width = 0.1, fill = "white", outlier.size = 0.3) +
  labs(x = NULL, y = "Potency Score",
       title = "Overall Potency Distribution by Condition") +
  theme_minimal() +
  theme(legend.position = "none",
        plot.title = element_text(hjust = 0.5))
```


### Per Cell Type × Condition Comparison

```{r}
#| label: celltype-condition-comparison
#| eval: false

# 每个细胞类型在不同条件间的潜能比较
ggplot(seurat_obj@meta.data,
       aes(x = group, y = CytoTRACE2_Score, fill = group)) +
  geom_violin(scale = "width", trim = TRUE) +
  geom_boxplot(width = 0.15, fill = "white", outlier.size = 0.2) +
  facet_wrap(~ cell_type, scales = "free_y", ncol = 4) +
  labs(x = NULL, y = "Potency Score",
       title = "Potency Score by Cell Type and Condition") +
  theme_minimal() +
  theme(
    axis.text.x = element_text(angle = 45, hjust = 1, size = 8),
    strip.text = element_text(size = 9, face = "bold"),
    legend.position = "none",
    plot.title = element_text(hjust = 0.5)
  )
```


### Statistical Testing

::: {.callout-warning}
## 统计检验注意事项

单细胞层面的统计检验（如 Wilcoxon）由于极大的样本量，即使极小的差异也会给出显著的 p 值。**应关注效应量（effect size）而非仅看 p 值。** 理想做法是在样本（replicate）水平汇总后再做统计检验。
:::

```{r}
#| label: statistical-testing
#| eval: false

# ========================================
# 方案1: 细胞水平 Wilcoxon 检验（参考用，注意伪重复问题）
# ========================================
conditions <- unique(seurat_obj$group)
cell_types <- unique(seurat_obj$cell_type)

# 两两条件比较
comparisons <- combn(conditions, 2, simplify = FALSE)

cell_level_results <- list()
for (ct in cell_types) {
  for (comp in comparisons) {
    cells_a <- seurat_obj@meta.data %>%
      filter(cell_type == ct, group == comp[1]) %>%
      pull(CytoTRACE2_Score)
    cells_b <- seurat_obj@meta.data %>%
      filter(cell_type == ct, group == comp[2]) %>%
      pull(CytoTRACE2_Score)

    if (length(cells_a) >= 10 && length(cells_b) >= 10) {
      wt <- wilcox.test(cells_a, cells_b)
      # Cohen's d (effect size)
      cohens_d <- (mean(cells_b) - mean(cells_a)) /
        sqrt((var(cells_a) + var(cells_b)) / 2)

      cell_level_results[[paste(ct, comp[1], "vs", comp[2])]] <- tibble(
        cell_type = ct,
        condition_1 = comp[1],
        condition_2 = comp[2],
        n_1 = length(cells_a),
        n_2 = length(cells_b),
        mean_1 = mean(cells_a),
        mean_2 = mean(cells_b),
        delta_mean = mean(cells_b) - mean(cells_a),
        cohens_d = cohens_d,
        p_value = wt$p.value
      )
    }
  }
}

cell_level_df <- bind_rows(cell_level_results)
cell_level_df$p_adj <- p.adjust(cell_level_df$p_value, method = "BH")

cell_level_df %>%
  arrange(p_adj) %>%
  print(n = 30)


# ========================================
# 方案2: 样本水平汇总后检验（更可靠，但需要足够的生物学重复）
# ========================================
sample_level <- seurat_obj@meta.data %>%
  group_by(cell_type, group, orig.ident) %>%
  summarise(
    mean_score = mean(CytoTRACE2_Score, na.rm = TRUE),
    median_score = median(CytoTRACE2_Score, na.rm = TRUE),
    n_cells = n(),
    .groups = "drop"
  )

# 查看每个 cell_type × group 有多少个样本
sample_level %>%
  count(cell_type, group, name = "n_samples")

# 样本水平 Wilcoxon（每个细胞类型 × 条件对）
# 注意：如果每组只有 2-3 个样本，统计功效很低
sample_results <- list()
for (ct in cell_types) {
  for (comp in comparisons) {
    vals_a <- sample_level %>%
      filter(cell_type == ct, group == comp[1]) %>%
      pull(mean_score)
    vals_b <- sample_level %>%
      filter(cell_type == ct, group == comp[2]) %>%
      pull(mean_score)

    if (length(vals_a) >= 2 && length(vals_b) >= 2) {
      wt <- wilcox.test(vals_a, vals_b, exact = FALSE)
      sample_results[[paste(ct, comp[1], "vs", comp[2])]] <- tibble(
        cell_type = ct,
        condition_1 = comp[1],
        condition_2 = comp[2],
        n_samples_1 = length(vals_a),
        n_samples_2 = length(vals_b),
        mean_1 = mean(vals_a),
        mean_2 = mean(vals_b),
        delta_mean = mean(vals_b) - mean(vals_a),
        p_value = wt$p.value
      )
    }
  }
}

sample_level_df <- bind_rows(sample_results)
sample_level_df$p_adj <- p.adjust(sample_level_df$p_value, method = "BH")

sample_level_df %>%
  arrange(p_adj)
```

::: {.callout-important}
## 三组设计的检验策略（BLM 实际场景）

上面 `combn(conditions, 2)` 会跑所有 3 对两两比较，但对 BLM 药效研究来说只有 2 对是主要假设：

| 对比 | 生物学问题 | 地位 |
|---|---|---|
| **Model vs Normal** | 疾病有无扰动？ | 主检验（disease effect） |
| **QR056251 vs Model** | 药物是否挽救？ | 主检验（drug effect） |
| Normal vs QR056251 | 药效是否回到正常？ | 辅助（residual effect） |

**推荐分两步走：**

1. **先做 Kruskal-Wallis 三组总检验**过滤出"疾病真正扰动过"的 cell_type
2. **只对那些 cell_type 做两个方向性 contrast**，而不是一股脑跑所有 pairwise——既符合假设也更省 multiple testing penalty
:::

```{r}
#| label: directional-contrasts
#| eval: false

# ========================================
# 方案3（推荐）：Kruskal-Wallis 过滤 + 方向性 pairwise
# ========================================
# 这里只做两个有生物学意义的对比，方向固定：
#   Model_vs_Normal: delta = mean(Model) - mean(Normal) —— 疾病方向
#   QR_vs_Model:     delta = mean(QR056251) - mean(Model) —— 药物方向
# 理想 rescue：disease_delta 显著≠0，drug_delta 方向相反

# ---- Step 1: 每个 cell_type 做 Kruskal-Wallis 三组总检验（细胞水平）----
kw_results <- seurat_obj@meta.data %>%
  dplyr::group_by(cell_type) %>%
  dplyr::summarise(
    n = dplyr::n(),
    kw_p = tryCatch(
      kruskal.test(CytoTRACE2_Score ~ group)$p.value,
      error = function(e) NA_real_
    ),
    .groups = "drop"
  ) %>%
  dplyr::mutate(kw_p_adj = p.adjust(kw_p, method = "BH")) %>%
  dplyr::arrange(kw_p_adj)

print(kw_results)

# ---- Step 2: 仅对 KW 显著的 cell_type 做两个方向性 contrast ----
sig_types <- kw_results %>%
  dplyr::filter(kw_p_adj < 0.05) %>%
  dplyr::pull(cell_type)

directional_contrast <- function(df, ct, g1, g2) {
  # delta = g1 - g2，正值表示 g1 比 g2 更高
  x <- df$CytoTRACE2_Score[df$cell_type == ct & df$group == g1]
  y <- df$CytoTRACE2_Score[df$cell_type == ct & df$group == g2]
  if (length(x) < 10 || length(y) < 10) return(NULL)
  w <- wilcox.test(x, y)
  d <- (mean(x) - mean(y)) / sqrt((var(x) + var(y)) / 2)
  tibble::tibble(
    cell_type  = ct,
    contrast   = paste0(g1, "_vs_", g2),
    n_g1 = length(x), n_g2 = length(y),
    mean_g1 = mean(x), mean_g2 = mean(y),
    delta   = mean(x) - mean(y),
    cohens_d = d,
    p_value  = w$p.value
  )
}

md <- seurat_obj@meta.data
directional_df <- dplyr::bind_rows(
  lapply(sig_types, function(ct) {
    dplyr::bind_rows(
      directional_contrast(md, ct, "Model",    "Normal"),    # disease effect
      directional_contrast(md, ct, "QR056251", "Model")      # drug effect
    )
  })
) %>%
  dplyr::mutate(p_adj = p.adjust(p_value, method = "BH"))

# ---- Step 3: 宽表呈现，方便判断 rescue 模式 ----
rescue_summary <- directional_df %>%
  dplyr::select(cell_type, contrast, delta, cohens_d, p_adj) %>%
  tidyr::pivot_wider(
    id_cols = cell_type,
    names_from = contrast,
    values_from = c(delta, cohens_d, p_adj)
  ) %>%
  dplyr::mutate(
    pattern = dplyr::case_when(
      delta_Model_vs_Normal > 0 & delta_QR056251_vs_Model < 0 ~ "Good rescue (A)",
      delta_Model_vs_Normal < 0 & delta_QR056251_vs_Model > 0 ~ "Good rescue (reverse)",
      delta_Model_vs_Normal > 0 & delta_QR056251_vs_Model > 0 ~ "Drug amplifies",
      delta_Model_vs_Normal < 0 & delta_QR056251_vs_Model < 0 ~ "Drug worsens",
      TRUE ~ "Unclear"
    )
  ) %>%
  dplyr::arrange(pattern, dplyr::desc(abs(delta_Model_vs_Normal)))

print(rescue_summary)
write.csv(rescue_summary, "Results/CytoTRACE2_rescue_summary.csv", row.names = FALSE)

# ========================================
# 方案3b: 样本水平（pseudobulk）的方向性 contrast
# 9 个样本 × 3 组（每组 3 个重复），可以做严格的 3v3 t-test
# ========================================
sample_directional <- function(df, ct, g1, g2) {
  x <- df$mean_score[df$cell_type == ct & df$group == g1]
  y <- df$mean_score[df$cell_type == ct & df$group == g2]
  if (length(x) < 2 || length(y) < 2) return(NULL)
  t_res <- t.test(x, y)
  tibble::tibble(
    cell_type = ct,
    contrast  = paste0(g1, "_vs_", g2),
    n_g1 = length(x), n_g2 = length(y),
    mean_g1 = mean(x), mean_g2 = mean(y),
    delta   = mean(x) - mean(y),
    p_value = t_res$p.value
  )
}

sample_directional_df <- dplyr::bind_rows(
  lapply(sig_types, function(ct) {
    dplyr::bind_rows(
      sample_directional(sample_level, ct, "Model",    "Normal"),
      sample_directional(sample_level, ct, "QR056251", "Model")
    )
  })
) %>%
  dplyr::mutate(p_adj = p.adjust(p_value, method = "BH"))

print(sample_directional_df)
```

::: {.callout-tip}
## 写 paper 时用哪个结果？

- **细胞水平（方案 1 / 方案 3）**：样本量大 → p 值极易显著，要汇报时一定加 **Cohen's d** 控制效应量解读
- **样本水平（方案 2 / 方案 3b）**：3v3 统计功效低 → 只能发现**效应量大**的真信号，更严谨
- **建议**：主图用样本水平结果（pseudobulk 3v3 t-test），补充材料给细胞水平（Wilcoxon + Cohen's d）作为细粒度支撑
:::


### Potency Category Shift

```{r}
#| label: potency-shift
#| eval: false

# 各条件下潜能分类的比例变化
potency_by_condition <- seurat_obj@meta.data %>%
  count(group, cell_type, CytoTRACE2_Potency) %>%
  group_by(group, cell_type) %>%
  mutate(prop = n / sum(n)) %>%
  ungroup()

# 对特定感兴趣的细胞类型绘图
target_ct <- c("Fibroblast", "Macrophage", "T cell")  # !! 替换为实际细胞类型 !!
target_ct <- intersect(target_ct, unique(seurat_obj$cell_type))

ggplot(potency_by_condition %>% filter(cell_type %in% target_ct),
       aes(x = group, y = prop, fill = CytoTRACE2_Potency)) +
  geom_col(position = "stack") +
  facet_wrap(~ cell_type, ncol = 4) +
  scale_fill_manual(values = setNames(potency_colors, potency_levels),
                    name = "Potency") +
  labs(x = NULL, y = "Proportion",
       title = "Potency Category Distribution Shift Across Conditions") +
  theme_minimal() +
  theme(axis.text.x = element_text(angle = 45, hjust = 1),
        plot.title = element_text(hjust = 0.5))
```


## Case Study: BLM 肺纤维化三组药效分析

以 BLM（博来霉素）诱导小鼠肺纤维化模型为例，三组设计：`Normal` / `Model` / `QR056251`（药物）。
核心问题：**QR056251 是否将 BLM 扰动的细胞潜能分布"拉回"Normal 状态？**

::: {.callout-tip}
## BLM 系统中 CytoTRACE2 的生物学读数

- **AT2 progenitor 耗竭**：Normal 组 AT2 是 Unipotent（AT2→AT1 祖细胞），Model 组潜能是否下降？
- **Krt8⁺ transitional / ADI / DATP 状态**：BLM 特异出现的"卡住的中间态"，是纤维化标志
- **Myofibroblast 活化**：纤维化 fibroblast 潜能通常降低（终末活化态）
- **Profibrotic macrophage (SPP1⁺)** 相比稳态肺泡 Mφ 的潜能变化
:::

::: {.callout-note}
## 与前面通用章节的关系

本 section **只放 BLM 专属的新增分析**，以下步骤已在前面通用章节给出，这里不重复：

- `group` factor level 锁定 → `Cross-Condition Comparison` 的 `group-factor-order` chunk
- 全局/分 cell_type 的 violin 图 → `Potency Distribution by Condition` / `Per Cell Type × Condition Comparison`
- Wilcoxon + Cohen's d、Kruskal-Wallis 过滤、方向性 contrast → `Statistical Testing` 方案 3
- 每个 cell_type 的 Potency 等级组成堆叠图 → `Potency Category Shift`

**运行前置条件**：先跑过 `group-factor-order` 和 `Statistical Testing` 方案 3，拿到 `sig_types` / `rescue_summary`。

**BLM 专属 `focus_types` / `exclude_types`（供前面 section 使用）：**

```r
focus_types <- c(
  "AT1/2",                       # 上皮损伤/再生轴（含潜在 Krt8+ transitional）
  "AF2",                         # alveolar/activated fibroblast，纤维化 stromal 核心
  "Alveolar Macrophages",        # 稳态肺泡 Mφ，基线参照
  "Pro-fibrotic Macrophages",    # SPP1+/Trem2+ 致纤维化 Mφ（核心 read-out）
  "Interstitial Macrophages",
  "Recruited Macrophages",       # 单核源 Mφ，纤维化中扩增
  "Injured Myeloid",             # BLM 特异损伤髓系
  "Capillary cell 2"             # aCap/gCap 血管重塑
)
exclude_types <- c("Multiplets", "unknown", "Erythrocyte")
```
:::

### Rescue score —— 药效可视化核心图

对每个 cell_type 计算：

- `disease_effect = mean(Model) - mean(Normal)`：疾病扰动方向
- `drug_effect = mean(QR056251) - mean(Model)`：药物扰动方向
- `rescue_ratio = -drug_effect / disease_effect`

解读：

- 接近 1 → 完全挽救
- 0 附近 → 药物无效
- 负值 → 药物加重表型

```{r}
#| label: blm-rescue
#| eval: false

rescue_tbl <- md %>%
  dplyr::group_by(cell_type, group) %>%
  dplyr::summarise(mean_score = mean(CytoTRACE2_Score, na.rm = TRUE),
                   n = dplyr::n(), .groups = "drop") %>%
  tidyr::pivot_wider(id_cols = cell_type,
                     names_from = group,
                     values_from = c(mean_score, n)) %>%
  dplyr::mutate(
    disease_effect = mean_score_Model - mean_score_Normal,
    drug_effect    = mean_score_QR056251 - mean_score_Model,
    rescue_ratio   = dplyr::case_when(
      abs(disease_effect) < 0.01 ~ NA_real_,
      TRUE ~ -drug_effect / disease_effect
    )
  ) %>%
  dplyr::filter(n_Normal >= 30, n_Model >= 30, n_QR056251 >= 30) %>%
  dplyr::arrange(dplyr::desc(abs(disease_effect)))

write.csv(rescue_tbl, "Results/CytoTRACE2_rescue_scores.csv", row.names = FALSE)

# ---- 4a. Δscore heatmap（疾病效应 vs 药物效应）----
heat_df <- rescue_tbl %>%
  dplyr::select(cell_type, disease_effect, drug_effect) %>%
  tidyr::pivot_longer(-cell_type, names_to = "contrast", values_to = "delta") %>%
  dplyr::mutate(
    contrast = factor(contrast,
                      levels = c("disease_effect", "drug_effect"),
                      labels = c("Model − Normal", "QR056251 − Model")),
    cell_type = factor(cell_type, levels = rescue_tbl$cell_type)
  )

p_heat <- ggplot(heat_df, aes(x = contrast, y = cell_type, fill = delta)) +
  geom_tile(color = "white") +
  geom_text(aes(label = sprintf("%.3f", delta)), size = 3) +
  scale_fill_gradient2(low = "#2166AC", mid = "white", high = "#B2182B",
                       midpoint = 0, name = "ΔScore") +
  labs(x = NULL, y = NULL,
       title = "Disease vs Drug effect on CytoTRACE2 score") +
  theme_bw(base_size = 12) +
  theme(axis.text.x = element_text(angle = 30, hjust = 1))

ggsave("Results/CytoTRACE2_rescue_heatmap.pdf", p_heat,
       width = 5, height = max(4, 0.3 * nrow(rescue_tbl) + 1))

# ---- 4b. Rescue ratio 条形图 ----
p_rescue <- rescue_tbl %>%
  dplyr::filter(!is.na(rescue_ratio)) %>%
  dplyr::mutate(cell_type = forcats::fct_reorder(cell_type, rescue_ratio)) %>%
  ggplot(aes(x = rescue_ratio, y = cell_type, fill = rescue_ratio > 0)) +
  geom_col() +
  geom_vline(xintercept = c(0, 1), linetype = "dashed", color = "grey40") +
  scale_fill_manual(values = c(`TRUE` = "#377EB8", `FALSE` = "#999999"),
                    guide = "none") +
  labs(x = "Rescue ratio  (1 = full rescue, 0 = no effect, <0 = worsened)",
       y = NULL,
       title = "QR056251 rescue effect per cell type") +
  theme_bw(base_size = 12)

ggsave("Results/CytoTRACE2_rescue_barplot.pdf", p_rescue,
       width = 6, height = max(4, 0.3 * nrow(rescue_tbl) + 1))

# 保存结果
qs2::qs_save(list(stat_tbl = stat_tbl, rescue_tbl = rescue_tbl),
             "Results/CytoTRACE2_group_comparison.qs2")
```

::: {.callout-note}
## 结果解读要点

- **stat_tbl**：AT2 的 `Model_vs_Normal` 若显著下降 + `QR056251_vs_Model` 若显著回升 → 药物保护肺泡再生能力
- **rescue heatmap**：一张图看完所有 cell_type 的疾病→药物效应，两列颜色相反才是"挽救"
- **rescue_ratio bar**：直接锁定药物挽救最强的细胞类型，写 paper 时候选主图
- **Krt8⁺ transitional 细胞**：如还未注释，可用 `CytoTRACE2_Score` 中等（0.1–0.3）+ Krt8/Cldn4/Sfn 标记基因联合识别——Model 组扩增、药物组减少是标志性发现
:::

### AT1/2 精细分析：识别 Krt8⁺ transitional 细胞

::: {.callout-important}
## 为什么这一步对 BLM paper 最有价值

当前数据里 `AT1/2` 被合并注释为一个群体（n=1515），但 BLM 纤维化的标志性分子事件就发生在这个轴上：
**AT2 progenitor → Krt8⁺ transitional (ADI/DATP) → AT1 (成熟肺泡I型)**。

Krt8⁺ transitional 是 BLM 特异出现的"卡住的中间态"，也是 Nature/Nat Med 级别论文的经典发现（Kobayashi 2020、Strunz 2020、Choi 2020）。
**CytoTRACE2_Score 的连续分布 + Marker 基因**联合，是识别这个群体最稳的方法。
:::

```{r}
#| label: at12-subset-recluster
#| eval: false

# ---- Subset AT1/2 并重新分群 ----
at12_obj <- subset(seurat_obj, subset = cell_type == "AT1/2")

DefaultAssay(at12_obj) <- "RNA"
at12_obj <- JoinLayers(at12_obj)  # v5 必做

at12_obj <- NormalizeData(at12_obj) %>%
  FindVariableFeatures(nfeatures = 2000) %>%
  ScaleData() %>%
  RunPCA(npcs = 30, verbose = FALSE) %>%
  RunUMAP(dims = 1:20, verbose = FALSE) %>%
  FindNeighbors(dims = 1:20) %>%
  FindClusters(resolution = 0.3)

# ---- AT2 / AT1 / Krt8+ transitional marker ----
at12_markers <- list(
  AT2          = c("Sftpc", "Sftpb", "Sftpa1", "Abca3", "Lamp3", "Napsa"),
  AT1          = c("Ager", "Hopx", "Aqp5", "Pdpn", "Rtkn2", "Cav1"),
  Transitional = c("Krt8", "Krt18", "Cldn4", "Sfn", "Cdkn1a", "Hbegf", "Areg"),
  Cycling      = c("Mki67", "Top2a")
)

DotPlot(at12_obj,
        features = unique(unlist(at12_markers)),
        group.by = "seurat_clusters") +
  RotatedAxis() +
  scale_color_gradient2(low = "#2166AC", mid = "white", high = "#B2182B")

ggsave("Results/AT12_subset_marker_dotplot.pdf", width = 10, height = 4)

# ---- UMAP: 同时看潜能分数 + marker ----
p_umap_score <- FeaturePlot(at12_obj, features = "CytoTRACE2_Score",
                            order = TRUE, pt.size = 0.5) +
  scale_color_viridis_c(option = "plasma")

p_umap_krt8 <- FeaturePlot(at12_obj, features = "Krt8",
                           order = TRUE, pt.size = 0.5) +
  scale_color_gradient(low = "grey90", high = "#B2182B")

p_umap_sftpc <- FeaturePlot(at12_obj, features = "Sftpc",
                            order = TRUE, pt.size = 0.5) +
  scale_color_gradient(low = "grey90", high = "#1F77B4")

p_umap_ager <- FeaturePlot(at12_obj, features = "Ager",
                           order = TRUE, pt.size = 0.5) +
  scale_color_gradient(low = "grey90", high = "#2CA02C")

library(patchwork)
(p_umap_score | p_umap_sftpc) / (p_umap_krt8 | p_umap_ager)
ggsave("Results/AT12_subset_umap_score_vs_markers.pdf", width = 10, height = 8)
```

```{r}
#| label: at12-assign-subtype
#| eval: false

# ---- 基于 cluster marker + CytoTRACE2 score 手动注释 ----
# 策略：
#   - 高 Sftpc + 高 score                 → AT2
#   - 高 Ager/Hopx + 低 score             → AT1
#   - 高 Krt8/Cldn4 + 中等 score (0.1-0.3) → Transitional (Krt8+)
#   - 高 Mki67                             → Cycling AT2
#
# 下面是占位映射，运行 DotPlot 后根据实际结果填写
cluster_to_subtype <- c(
  "0" = "AT2",
  "1" = "AT1",
  "2" = "Krt8+ Transitional",
  "3" = "AT2",
  "4" = "Cycling AT2"
)

at12_obj$at12_subtype <- cluster_to_subtype[as.character(at12_obj$seurat_clusters)]

# 连续分数谱：按 subtype 看分布
ggplot(at12_obj@meta.data,
       aes(x = reorder(at12_subtype, CytoTRACE2_Score, median),
           y = CytoTRACE2_Score, fill = at12_subtype)) +
  geom_violin(scale = "width", alpha = 0.8) +
  geom_boxplot(width = 0.1, fill = "white", outlier.size = 0.3) +
  labs(x = NULL, y = "CytoTRACE2 score",
       title = "AT1/2 fine subtypes: potency spectrum") +
  theme_bw(base_size = 12) +
  theme(legend.position = "none",
        axis.text.x = element_text(angle = 30, hjust = 1))

ggsave("Results/AT12_subtype_potency_violin.pdf", width = 6, height = 4.5)

qs2::qs_save(at12_obj, "datasets/at12_subset_cytotrace2.qs2")
```

```{r}
#| label: at12-group-comparison
#| eval: false

# ---- 关键图：三组间 AT2 / Transitional / AT1 比例 + 分数变化 ----
# 预期：
#   - Model 组 AT2 减少、Transitional 扩增、AT1 相对稳定或下降
#   - QR056251 组 AT2 回升、Transitional 减少 → 药物促进肺泡再生

at12_md <- at12_obj@meta.data

# ---- 5a. 亚型组成三组对比 ----
p_compose <- at12_md %>%
  dplyr::count(group, at12_subtype) %>%
  dplyr::group_by(group) %>%
  dplyr::mutate(prop = n / sum(n)) %>%
  dplyr::ungroup() %>%
  ggplot(aes(x = group, y = prop, fill = at12_subtype)) +
  geom_col(width = 0.7) +
  scale_fill_brewer(palette = "Set2") +
  labs(x = NULL, y = "Proportion",
       title = "AT1/2 subtype composition across groups") +
  theme_bw(base_size = 12)

ggsave("Results/AT12_subtype_composition_by_group.pdf", p_compose,
       width = 5, height = 4)

# ---- 5b. Krt8+ transitional 细胞绝对数量 / 比例（核心药效指标）----
transitional_stat <- at12_md %>%
  dplyr::group_by(group, orig.ident) %>%
  dplyr::summarise(
    total = dplyr::n(),
    n_transitional = sum(at12_subtype == "Krt8+ Transitional"),
    pct_transitional = n_transitional / total * 100,
    .groups = "drop"
  )

# 样本级 3v3 检验（更严格）
t_mod_vs_norm <- t.test(
  pct_transitional ~ group,
  data = transitional_stat %>% dplyr::filter(group %in% c("Model", "Normal"))
)
t_drug_vs_mod <- t.test(
  pct_transitional ~ group,
  data = transitional_stat %>% dplyr::filter(group %in% c("Model", "QR056251"))
)

ggplot(transitional_stat,
       aes(x = group, y = pct_transitional, fill = group)) +
  geom_boxplot(width = 0.5, outlier.shape = NA) +
  geom_jitter(width = 0.15, size = 2) +
  scale_fill_manual(values = group_cols) +
  annotate("text", x = 1.5, y = max(transitional_stat$pct_transitional) * 1.05,
           label = sprintf("Model vs Normal: p=%.3g", t_mod_vs_norm$p.value)) +
  annotate("text", x = 2.5, y = max(transitional_stat$pct_transitional) * 1.15,
           label = sprintf("QR vs Model: p=%.3g", t_drug_vs_mod$p.value)) +
  labs(x = NULL, y = "Krt8+ Transitional (% of AT1/2)",
       title = "Key readout: Krt8+ transitional abundance") +
  theme_bw(base_size = 12) +
  theme(legend.position = "none")

ggsave("Results/AT12_Krt8_transitional_pct_boxplot.pdf",
       width = 5, height = 4)

# ---- 5c. AT2 和 AT1 分数三组变化 ----
at12_md %>%
  dplyr::filter(at12_subtype %in% c("AT2", "AT1", "Krt8+ Transitional")) %>%
  ggplot(aes(x = group, y = CytoTRACE2_Score, fill = group)) +
  geom_violin(scale = "width", alpha = 0.7) +
  geom_boxplot(width = 0.1, fill = "white", outlier.size = 0.3) +
  scale_fill_manual(values = group_cols) +
  facet_wrap(~ at12_subtype, scales = "free_y") +
  labs(x = NULL, y = "CytoTRACE2 score") +
  theme_bw(base_size = 12) +
  theme(legend.position = "none")

ggsave("Results/AT12_subtype_score_by_group.pdf", width = 9, height = 4)
```

::: {.callout-tip}
## AT1/2 精细分析的药效学解读

纤维化标志 → 药效终点：

1. **Krt8⁺ transitional 比例**：Model 显著升高，QR056251 回落 → 药物阻断上皮异常中间态
2. **AT2 潜能分数**：Model 下降（祖细胞功能受损），QR056251 回升 → 药物保护肺泡再生能力
3. **AT2 / Transitional / AT1 三者比例轴**：药物使轴向"正常化"

如果这三个都朝 rescue 方向，基本可以作为论文 Fig. 的 hero figure。
:::


## Potency-Associated Gene Analysis

### Correlation with Gene Expression

识别与潜能分数高度相关的基因，揭示驱动干性/分化的分子程序。

```{r}
#| label: potency-gene-correlation
#| eval: false

# 对特定细胞类型计算基因与潜能分数的相关性
# !! 替换为感兴趣的细胞类型 !!
target_ct_name <- "Fibroblast"

cells_of_interest <- WhichCells(seurat_obj, expression = cell_type == target_ct_name)
sub_obj <- subset(seurat_obj, cells = cells_of_interest)

# 使用 normalized data（非 counts）计算相关性
DefaultAssay(sub_obj) <- "RNA"
expr_mat <- GetAssayData(sub_obj, layer = "data")

# 仅保留在 >10% 细胞中表达的基因（减少噪声）
gene_pct <- rowMeans(expr_mat > 0)
genes_use <- names(gene_pct[gene_pct > 0.1])
expr_mat <- expr_mat[genes_use, ]

# Spearman 相关性
potency_scores <- sub_obj$CytoTRACE2_Score
cor_results <- apply(expr_mat, 1, function(x) {
  ct <- cor.test(x, potency_scores, method = "spearman")
  c(rho = ct$estimate, p = ct$p.value)
})
cor_df <- as.data.frame(t(cor_results))
cor_df$gene <- rownames(cor_df)
cor_df$p_adj <- p.adjust(cor_df$p, method = "BH")

# Top 正/负相关基因
cat("=== Top genes positively correlated with potency (stemness markers) ===\n")
cor_df %>% arrange(desc(rho.rho)) %>% head(20)

cat("\n=== Top genes negatively correlated with potency (differentiation markers) ===\n")
cor_df %>% arrange(rho.rho) %>% head(20)
```


### Enrichment Analysis of Potency-Associated Genes

::: {.callout-note}
## 分析范围与解读

这一步承接上面的 Spearman 相关分析，**作用域限定在单一 cell_type 内部**（由 `target_ct_name` 指定）：

1. **输入基因列表**来自上一 chunk 的 `cor_df` —— 该 cell_type 内与 `CytoTRACE2_Score` 显著相关的基因
2. **Stemness genes** (`rho > 0.2`)：同一亚群内高潜能细胞富集的基因 → 干性/祖细胞 program
3. **Differentiation genes** (`rho < -0.2`)：同一亚群内低潜能细胞富集的基因 → 终末分化 program
4. 两份 list 分别做 **GO BP + Reactome** 富集

**为什么必须限定在单个 cell_type 内？**
不同 cell_type 的 score 均值天然差异大（AT2 > AT1、progenitor > 终末分化），跨 cell_type 混跑得到的是"cell_type marker 富集"而非"潜能驱动通路"。

**BLM 数据中最值得跑的 cell_type：**

- `AT1/2`：预期 stemness 端富集 Wnt/Notch、AT2 祖细胞 program；differentiation 端富集 AT1 成熟相关
- `Pro-fibrotic Macrophages`：揭示 SPP1⁺ Mφ 的起源 program
- `AF2`：fibroblast 活化谱的 stemness vs myofibroblast 终末分化

**扩展做法**：把同一 cell_type 拆到 Normal / Model / QR056251 三组分别做相关分析，对比三组的 stemness program 是否一致——Model 组多出的异常基因被 QR056251 压下 = 强药效机制证据。
:::

```{r}
#| label: potency-enrichment
#| eval: false

library(clusterProfiler)
library(org.Mm.eg.db)   # 小鼠；人类用 org.Hs.eg.db
library(ReactomePA)

# 正向相关基因（高潜能关联 = stemness program）
stemness_genes <- cor_df %>%
  filter(rho.rho > 0.2, p_adj < 0.05) %>%
  pull(gene)

# 负向相关基因（低潜能关联 = differentiation program）
diff_genes <- cor_df %>%
  filter(rho.rho < -0.2, p_adj < 0.05) %>%
  pull(gene)

cat("Stemness-associated genes:", length(stemness_genes), "\n")
cat("Differentiation-associated genes:", length(diff_genes), "\n")

# GO 富集
stem_go <- enrichGO(
  gene = stemness_genes,
  OrgDb = org.Mm.eg.db,
  keyType = "SYMBOL",
  ont = "BP",
  pAdjustMethod = "BH",
  qvalueCutoff = 0.05
)

diff_go <- enrichGO(
  gene = diff_genes,
  OrgDb = org.Mm.eg.db,
  keyType = "SYMBOL",
  ont = "BP",
  pAdjustMethod = "BH",
  qvalueCutoff = 0.05
)

# Reactome 富集
stem_entrez <- bitr(stemness_genes, fromType = "SYMBOL",
                     toType = "ENTREZID", OrgDb = org.Mm.eg.db)$ENTREZID
diff_entrez <- bitr(diff_genes, fromType = "SYMBOL",
                     toType = "ENTREZID", OrgDb = org.Mm.eg.db)$ENTREZID

stem_reactome <- enrichPathway(
  gene = stem_entrez,
  organism = "mouse",
  pAdjustMethod = "BH",
  qvalueCutoff = 0.05
)

diff_reactome <- enrichPathway(
  gene = diff_entrez,
  organism = "mouse",
  pAdjustMethod = "BH",
  qvalueCutoff = 0.05
)

# 可视化
if (nrow(as.data.frame(stem_go)) > 0) {
  dotplot(stem_go, showCategory = 15, title = "Stemness-associated GO BP")
}
if (nrow(as.data.frame(diff_go)) > 0) {
  dotplot(diff_go, showCategory = 15, title = "Differentiation-associated GO BP")
}
if (nrow(as.data.frame(stem_reactome)) > 0) {
  dotplot(stem_reactome, showCategory = 15, title = "Stemness-associated Reactome")
}
if (nrow(as.data.frame(diff_reactome)) > 0) {
  dotplot(diff_reactome, showCategory = 15, title = "Differentiation-associated Reactome")
}
```


### Differential Expression: High vs Low Potency

在同一细胞类型内，根据潜能分数分组做差异表达分析，更直接地识别干性/分化相关基因。

```{r}
#| label: de-high-low-potency
#| eval: false

# 对特定细胞类型，按潜能分数三分位数分为 High / Low 组
sub_obj$potency_group <- case_when(
  sub_obj$CytoTRACE2_Score >= quantile(sub_obj$CytoTRACE2_Score, 0.75) ~ "High_Potency",
  sub_obj$CytoTRACE2_Score <= quantile(sub_obj$CytoTRACE2_Score, 0.25) ~ "Low_Potency",
  TRUE ~ "Mid"
)

table(sub_obj$potency_group)

# 仅比较 High vs Low
Idents(sub_obj) <- "potency_group"
de_results <- FindMarkers(
  sub_obj,
  ident.1 = "High_Potency",
  ident.2 = "Low_Potency",
  test.use = "wilcox",
  min.pct = 0.1,
  logfc.threshold = 0.25
)

de_results$gene <- rownames(de_results)

# High_Potency 上调 = stemness genes
cat("=== Genes upregulated in High Potency cells (stemness) ===\n")
de_results %>%
  filter(avg_log2FC > 0, p_val_adj < 0.05) %>%
  arrange(desc(avg_log2FC)) %>%
  head(20)

# Low_Potency 上调 = differentiation genes
cat("\n=== Genes upregulated in Low Potency cells (differentiation) ===\n")
de_results %>%
  filter(avg_log2FC < 0, p_val_adj < 0.05) %>%
  arrange(avg_log2FC) %>%
  head(20)
```


## Integration with Pseudotime

### CytoTRACE 2 Score vs Pseudotime Correlation

如果已有 Monocle3 或其他拟时序分析结果，可以验证潜能分数与拟时序的一致性。

```{r}
#| label: pseudotime-correlation
#| eval: false

# 假设 pseudotime 已存储在 metadata 中（来自 monocle3 等）
# seurat_obj$pseudotime <- ...（从 monocle3 结果获取）

# 如果 pseudotime 已在 metadata 中：
if ("pseudotime" %in% colnames(seurat_obj@meta.data)) {
  # 去除 pseudotime 为 NA/Inf 的细胞（未分配到轨迹的细胞）
  valid_cells <- !is.na(seurat_obj$pseudotime) & is.finite(seurat_obj$pseudotime)

  cor_test <- cor.test(
    seurat_obj$CytoTRACE2_Score[valid_cells],
    seurat_obj$pseudotime[valid_cells],
    method = "spearman"
  )

  cat("Spearman correlation (Potency vs Pseudotime):\n")
  cat("  rho =", round(cor_test$estimate, 3), "\n")
  cat("  p =", format.pval(cor_test$p.value), "\n")
  # 预期：负相关（高潜能 = 低 pseudotime = 分化起点）

  ggplot(seurat_obj@meta.data[valid_cells, ],
         aes(x = pseudotime, y = CytoTRACE2_Score, color = cell_type)) +
    geom_point(size = 0.3, alpha = 0.5) +
    geom_smooth(method = "loess", color = "black", se = TRUE) +
    labs(x = "Pseudotime", y = "CytoTRACE 2 Potency Score",
         title = paste0("Potency vs Pseudotime (ρ = ",
                        round(cor_test$estimate, 3), ")")) +
    theme_minimal() +
    theme(plot.title = element_text(hjust = 0.5))
}
```


### Identify Root Cells for Trajectory Analysis

```{r}
#| label: root-cells
#| eval: false

# 使用 CytoTRACE 2 分数识别最高潜能细胞作为轨迹分析的起点
# 可以传递给 Monocle3 的 order_cells()

# 每个细胞类型中潜能最高的 top 1% 细胞
top_potency_cells <- seurat_obj@meta.data %>%
  group_by(cell_type) %>%
  slice_max(order_by = CytoTRACE2_Score, prop = 0.01) %>%
  ungroup()

cat("Top 1% potency cells per cell type:\n")
table(top_potency_cells$cell_type)

# 全局最高潜能细胞（潜在 root cells）
global_top <- seurat_obj@meta.data %>%
  slice_max(order_by = CytoTRACE2_Score, n = 50)

cat("\nGlobal top 50 potency cells:\n")
table(global_top$cell_type)
cat("Mean potency score:", mean(global_top$CytoTRACE2_Score), "\n")
```


## Integration with hdWGCNA Modules

如果已完成 hdWGCNA 分析，可以将模块 eigengene 与潜能分数关联，识别哪些共表达模块驱动干性/分化。

```{r}
#| label: hdwgcna-integration
#| eval: false

# 假设 hdWGCNA 结果已在 seurat 对象中（运行过 hdWGCNA.qmd）
# hMEs <- GetMEs(seurat_obj)

# 如果 hMEs 作为独立变量存在，合并到 metadata
# seurat_obj <- AddMetaData(seurat_obj, hMEs)

# 模块列名通常为 "M1", "M2", ... 或 "hME_M1", "hME_M2", ...
module_cols <- grep("^(h?ME_)?M\\d+$", colnames(seurat_obj@meta.data), value = TRUE)

if (length(module_cols) > 0) {
  # 计算每个模块与潜能分数的相关性
  module_cor <- sapply(module_cols, function(mc) {
    ct <- cor.test(seurat_obj@meta.data[[mc]], seurat_obj$CytoTRACE2_Score,
                   method = "spearman")
    c(rho = ct$estimate, p = ct$p.value)
  })

  module_cor_df <- as.data.frame(t(module_cor))
  module_cor_df$module <- rownames(module_cor_df)
  module_cor_df$p_adj <- p.adjust(module_cor_df$p, method = "BH")

  module_cor_df %>% arrange(desc(abs(rho.rho)))

  # 可视化：模块-潜能相关性
  ggplot(module_cor_df, aes(x = reorder(module, rho.rho), y = rho.rho,
                             fill = rho.rho > 0)) +
    geom_col() +
    scale_fill_manual(values = c("TRUE" = "#E74C3C", "FALSE" = "#3498DB"),
                      labels = c("Differentiation", "Stemness"),
                      name = "Association") +
    coord_flip() +
    labs(x = "hdWGCNA Module", y = "Spearman ρ with Potency Score",
         title = "Module-Potency Correlation") +
    theme_minimal()
}
```


## Cancer Stemness Analysis (Optional)

如果数据包含肿瘤细胞，CytoTRACE 2 可用于评估肿瘤干性。

```{r}
#| label: cancer-stemness
#| eval: false

# !! 替换为实际肿瘤细胞类型名 !!
tumor_cells <- subset(seurat_obj, cell_type == "Tumor_cells")

# 基本统计
cat("Tumor cell potency distribution:\n")
summary(tumor_cells$CytoTRACE2_Score)
table(tumor_cells$CytoTRACE2_Potency)

# 按条件比较肿瘤细胞干性
ggplot(tumor_cells@meta.data,
       aes(x = group, y = CytoTRACE2_Score, fill = group)) +
  geom_violin(scale = "width") +
  geom_boxplot(width = 0.1, fill = "white") +
  labs(x = NULL, y = "Potency Score",
       title = "Tumor Cell Stemness Across Conditions") +
  theme_minimal() +
  theme(legend.position = "none")

# 与已知 CSC 标志物的表达关联
csc_markers <- c("CD44", "ALDH1A1", "PROM1", "SOX2", "NANOG", "POU5F1")
# 小鼠基因名：Cd44, Aldh1a1, Prom1, Sox2, Nanog, Pou5f1
csc_markers_available <- intersect(csc_markers, rownames(tumor_cells))

if (length(csc_markers_available) > 0) {
  cat("Available CSC markers:", paste(csc_markers_available, collapse = ", "), "\n")

  for (marker in csc_markers_available) {
    expr <- GetAssayData(tumor_cells, layer = "data")[marker, ]
    ct <- cor.test(expr, tumor_cells$CytoTRACE2_Score, method = "spearman")
    cat(marker, ": rho =", round(ct$estimate, 3),
        ", p =", format.pval(ct$p.value), "\n")
  }
}
```


## Potency Heterogeneity Analysis

分析同一细胞类型内的潜能异质性——高异质性可能反映活跃的分化过程或去分化事件。

```{r}
#| label: heterogeneity
#| eval: false

# 每个 cell_type × group 的潜能异质性指标
heterogeneity <- seurat_obj@meta.data %>%
  group_by(cell_type, group) %>%
  summarise(
    n_cells = n(),
    mean_score = mean(CytoTRACE2_Score),
    sd_score = sd(CytoTRACE2_Score),
    cv_score = sd(CytoTRACE2_Score) / mean(CytoTRACE2_Score),  # 变异系数
    iqr_score = IQR(CytoTRACE2_Score),
    n_potency_levels = n_distinct(CytoTRACE2_Potency),  # 涵盖几个潜能等级
    .groups = "drop"
  ) %>%
  filter(n_cells >= 20)

# 按变异系数排序（高 CV = 高异质性）
heterogeneity %>%
  arrange(desc(cv_score)) %>%
  print(n = 30)

# 条件间异质性差异
ggplot(heterogeneity, aes(x = cell_type, y = cv_score, fill = group)) +
  geom_col(position = "dodge") +
  labs(x = NULL, y = "Coefficient of Variation (Potency Score)",
       title = "Potency Heterogeneity by Cell Type and Condition") +
  theme_minimal() +
  theme(axis.text.x = element_text(angle = 45, hjust = 1)) +
  scale_fill_brewer(palette = "Set2")
```


## Multi-Dataset Comparison

CytoTRACE 2 的绝对分数使跨数据集比较成为可能。分别对每个数据集运行 CytoTRACE 2，然后直接比较分数。

::: {.callout-tip}
## 跨数据集比较的前提

- 使用相同的 species 参数
- 不要对输入数据做 log 转换
- 不需要做批次校正——CytoTRACE 2 内在处理平台差异
- 建议对每个数据集**单独**运行 CytoTRACE 2，而非合并后运行
:::

```{r}
#| label: multi-dataset
#| eval: false

# 示例：对多个独立数据集分别运行后合并比较
# dataset_1 <- qs2::qs_read("datasets/dataset1_cytotrace2.qs2")
# dataset_2 <- qs2::qs_read("datasets/dataset2_cytotrace2.qs2")

# 合并比较时仅需 metadata
# combined_meta <- bind_rows(
#   dataset_1@meta.data %>% mutate(dataset = "Dataset_1"),
#   dataset_2@meta.data %>% mutate(dataset = "Dataset_2")
# )
#
# ggplot(combined_meta,
#        aes(x = cell_type, y = CytoTRACE2_Score, fill = dataset)) +
#   geom_violin(scale = "width", position = position_dodge(0.8)) +
#   labs(title = "Cross-Dataset Potency Comparison") +
#   theme_minimal() +
#   theme(axis.text.x = element_text(angle = 45, hjust = 1))
```


## Export Results

```{r}
#| label: export-results
#| eval: false

dir.create("Results", showWarnings = FALSE)

# 导出所有细胞的 CytoTRACE 2 结果
ct2_results <- seurat_obj@meta.data %>%
  select(cell_type, group, orig.ident,
         CytoTRACE2_Score, CytoTRACE2_Potency,
         CytoTRACE2_Relative,
         preKNN_CytoTRACE2_Score, preKNN_CytoTRACE2_Potency)

write.csv(ct2_results, "Results/cytotrace2_all_cells.csv")

# 导出按细胞类型汇总的结果
ct2_summary <- seurat_obj@meta.data %>%
  group_by(cell_type, group) %>%
  summarise(
    n_cells = n(),
    mean_score = round(mean(CytoTRACE2_Score), 4),
    median_score = round(median(CytoTRACE2_Score), 4),
    sd_score = round(sd(CytoTRACE2_Score), 4),
    pct_differentiated = round(mean(CytoTRACE2_Potency == "Differentiated") * 100, 1),
    pct_unipotent = round(mean(CytoTRACE2_Potency == "Unipotent") * 100, 1),
    pct_oligopotent = round(mean(CytoTRACE2_Potency == "Oligopotent") * 100, 1),
    pct_multipotent = round(mean(CytoTRACE2_Potency == "Multipotent") * 100, 1),
    pct_pluripotent = round(mean(CytoTRACE2_Potency == "Pluripotent") * 100, 1),
    pct_totipotent = round(mean(CytoTRACE2_Potency == "Totipotent") * 100, 1),
    .groups = "drop"
  )

write.csv(ct2_summary, "Results/cytotrace2_summary_by_celltype_group.csv",
          row.names = FALSE)

cat("Results exported to Results/ directory.\n")
```


## Best Practices & Troubleshooting

::: {.callout-tip}
## Best Practices

1. **输入数据**：使用 raw counts（首选）或 CPM/TPM。绝不使用 log-normalized 数据
2. **不需要批次校正**：CytoTRACE 2 通过训练集多样性和双重表示内在抑制批次效应
3. **多数据集**：分别对每个数据集运行，然后比较绝对分数
4. **物种参数**：务必正确设置 `species`，基因名必须与物种匹配
5. **大数据集**：使用 `batch_size = 10000` 和 `smooth_batch_size = 1000`
6. **统计检验**：注意伪重复问题，优先在样本水平汇总后检验
7. **效应量**：关注 Cohen's d 或中位数差异，而非仅看 p 值
8. **平滑后结果**：默认使用 `CytoTRACE2_Score`（平滑后），`preKNN_` 版本用于诊断
9. **可重复性**：设置 `seed` 参数；大数据集使用 `batch_size = 100000, smooth_batch_size = 10000`
:::

::: {.callout-warning}
## 已知局限性

- **低 RNA 含量细胞**：基因表达数极低的细胞预测可能不准确
- **训练数据偏差**：模型在人类/小鼠正常组织上训练，对病理状态（如肿瘤）的预测需谨慎解释
- **扩散平滑**：可能平滑掉稀有细胞状态的特征（但设计上已尽量保留）
- **非人/鼠物种**：需要通过同源基因映射，准确性取决于物种间基因保守性
- **去分化 vs 原始状态**：CytoTRACE 2 预测的是"潜能"，不区分正常干性和病理性去分化——需结合其他信息（如 CNV、突变）判断
:::

::: {.callout-note}
## 常见问题

**Q: CytoTRACE 2 和 CytoTRACE 1 应该选哪个？**
A: 几乎所有场景都推荐 CytoTRACE 2。唯一例外是非人/鼠物种且缺乏可靠的同源基因映射时。

**Q: 能否对 integrated/SCTransform 的数据运行？**
A: 不可以。必须使用 RNA assay 的 raw counts 或 CPM/TPM normalized data。

**Q: 运行内存不够怎么办？**
A: 减小 `batch_size`（如 5000）、`smooth_batch_size`（如 500）、`ncores`（如 1-2）。

**Q: 不同条件的数据应该合并运行还是分开运行？**
A: 官方建议分开运行。但如果目的是在同一 UMAP 上展示（利用已有的 integration embedding），合并运行也可以——CytoTRACE 2 不使用降维结果，只使用表达矩阵。

**Q: 潜能分数可以跨数据集直接比较吗？**
A: 可以，这是 CytoTRACE 2 相对于 v1 的核心优势。绝对分数经过训练集统计量标准化，不依赖数据集特异值。
:::


## Session Info

```{r}
#| label: session-info

sessionInfo()
```
