---
title: "GSVA Pathway Enrichment Analysis"
format:
  html:
    toc: true
    toc-depth: 2
---


## Introduction

GSVA (Gene Set Variation Analysis) 基于表达矩阵计算每个样本中基因集的富集变异分数，无需预先做差异分析。与 GSEA 不同，GSVA 适用于多分组、多样本的复杂实验设计。

对于单细胞数据，推荐使用 **pseudobulk** 策略：先按 cell_type + sample 聚合为伪批量表达矩阵，再跑 GSVA + limma 差异分析。这比逐细胞跑 GSVA 更快、统计上更合理（避免伪重复问题）。


## Setup

```{r}
#| include: false

library(Seurat)
library(GSVA)
library(GSEABase)
library(limma)
library(msigdbr)
library(tidyverse)
library(ComplexHeatmap)
library(circlize)
library(patchwork)
library(ggpubr)
library(qs2)

options(future.globals.maxSize = 40 * 1024^3)
```


## Load Data

```{r}
seurat_obj <- qs2::qs_read("datasets/harmonized_seurat.qs")

table(seurat_obj$cell_type)
table(seurat_obj$group)
table(seurat_obj$cell_type, seurat_obj$group)
```


## Prepare Gene Sets

```{r}
# Hallmark
hallmark_sets <- msigdbr(species = "Homo sapiens", category = "H") %>%
  split(x = .$gene_symbol, f = .$gs_name)

# KEGG 通路
kegg_sets <- msigdbr(species = "Homo sapiens", category = "C2", subcollection = "CP:KEGG") %>%
  split(x = .$gene_symbol, f = .$gs_name)

# Reactome 通路（比 KEGG 更新更全）
reactome_sets <- msigdbr(species = "Homo sapiens", category = "C2", subcollection = "CP:REACTOME") %>%
  split(x = .$gene_symbol, f = .$gs_name)

# 合并基因集
gene_sets <- c(hallmark_sets, kegg_sets, reactome_sets)
length(gene_sets)
```


## Pseudobulk GSVA（推荐方法）

将单细胞按 cell_type × sample 聚合为伪批量表达矩阵，避免伪重复，统计更稳健。

### 构建伪批量矩阵

```{r}
# 创建 sample_id 列（如果没有的话，用 group 代替）
# 如果有 orig.ident 或其他 sample 标识，建议使用真实 sample_id
seurat_obj$sample_id <- seurat_obj$orig.ident

# 按 cell_type + sample 聚合
pseudo_bulk <- AggregateExpression(
  seurat_obj,
  assays = "RNA",
  group.by = c("cell_type", "sample_id"),
  return.seurat = FALSE
)$RNA

# 查看伪批量矩阵维度
dim(pseudo_bulk)
colnames(pseudo_bulk)[1:10]
```

### 运行 GSVA

```{r}
# GSVA 新版 API（>= 1.46.0）
gsva_param <- gsvaParam(
  exprData = as.matrix(pseudo_bulk),
  geneSets = gene_sets,
  kcdf = "Poisson",   # counts 数据用 Poisson
  minSize = 10,
  maxSize = 500
)

gsva_es <- gsva(gsva_param)
dim(gsva_es)
```

### 解析 metadata

```{r}
# 从列名中解析 cell_type 和 sample_id
# AggregateExpression 的列名格式为 "celltype_sampleid"
col_info <- data.frame(
  sample_col = colnames(gsva_es)
) %>%
  separate(sample_col, into = c("cell_type", "sample_id"),
           sep = "_", extra = "merge", remove = FALSE) %>%
  left_join(
    seurat_obj@meta.data %>%
      select(sample_id = orig.ident, group) %>%
      distinct(),
    by = "sample_id"
  )

rownames(col_info) <- col_info$sample_col
col_info
```


## 差异富集分析（limma）

对每个细胞类型，比较 Normal vs Treatment 组间的通路活性差异。

```{r}
cell_types <- unique(col_info$cell_type)

diff_results <- lapply(cell_types, function(ct) {
  # 筛选当前细胞类型的样本
  idx <- col_info$cell_type == ct

  if (sum(idx) < 2) return(NULL)

  mat <- gsva_es[, col_info$sample_col[idx]]
  grp <- factor(col_info$group[idx])

  if (nlevels(grp) < 2) return(NULL)

  # limma 差异分析
  design <- model.matrix(~ 0 + grp)
  colnames(design) <- levels(grp)

  fit <- lmFit(mat, design)

  # 构建对比：Treatment vs Normal
  treatment_name <- setdiff(levels(grp), "Normal")
  contrast_str <- paste0(treatment_name, " - Normal")
  contrast_mat <- makeContrasts(contrasts = contrast_str, levels = design)

  fit2 <- contrasts.fit(fit, contrast_mat)
  fit2 <- eBayes(fit2)

  topTable(fit2, number = Inf) %>%
    rownames_to_column("pathway") %>%
    mutate(cell_type = ct) %>%
    arrange(adj.P.Val)
}) %>%
  bind_rows()

# 显著结果概览
diff_results %>%
  filter(adj.P.Val < 0.05) %>%
  count(cell_type) %>%
  arrange(desc(n))
```


## Visualizations

### Heatmap：显著通路的 GSVA 得分

```{r}
#| fig-width: 14
#| fig-height: 10

# 选取 top 显著通路
sig_pathways <- diff_results %>%
  filter(adj.P.Val < 0.05) %>%
  group_by(pathway) %>%
  summarise(min_padj = min(adj.P.Val), .groups = "drop") %>%
  slice_min(min_padj, n = 30) %>%
  pull(pathway)

if (length(sig_pathways) > 0) {
  # 计算每个 cell_type 的平均 GSVA 分数
  mean_gsva <- sapply(cell_types, function(ct) {
    idx <- col_info$cell_type == ct
    if (sum(idx) > 1) {
      rowMeans(gsva_es[sig_pathways, col_info$sample_col[idx], drop = FALSE])
    } else {
      gsva_es[sig_pathways, col_info$sample_col[idx]]
    }
  })

  Heatmap(
    t(scale(t(mean_gsva))),
    name = "Scaled\nGSVA Score",
    row_names_gp = gpar(fontsize = 7),
    column_names_gp = gpar(fontsize = 10),
    column_names_rot = 45,
    col = colorRamp2(c(-2, 0, 2), c("blue", "white", "red")),
    show_row_dend = TRUE,
    show_column_dend = TRUE
  )
}
```

### Dot Plot：显著通路 logFC + 显著性

```{r}
#| fig-width: 12
#| fig-height: 10

top_diff <- diff_results %>%
  filter(adj.P.Val < 0.05) %>%
  group_by(cell_type) %>%
  slice_min(adj.P.Val, n = 10) %>%
  ungroup()

if (nrow(top_diff) > 0) {
  top_diff %>%
    mutate(
      pathway_short = str_replace(pathway, "^HALLMARK_|^KEGG_", ""),
      pathway_short = str_replace_all(pathway_short, "_", " "),
      pathway_short = str_trunc(pathway_short, 40),
      sig_label = case_when(
        adj.P.Val < 0.001 ~ "***",
        adj.P.Val < 0.01  ~ "**",
        adj.P.Val < 0.05  ~ "*",
        TRUE ~ "ns"
      )
    ) %>%
    ggplot(aes(x = cell_type, y = reorder(pathway_short, logFC))) +
    geom_point(aes(size = -log10(adj.P.Val), color = logFC)) +
    scale_color_gradient2(low = "blue", mid = "white", high = "red", midpoint = 0) +
    scale_size_continuous(range = c(2, 6)) +
    theme_classic() +
    theme(
      axis.text.x = element_text(angle = 45, hjust = 1),
      axis.text.y = element_text(size = 7)
    ) +
    labs(x = "Cell Type", y = "", color = "logFC", size = "-log10(padj)")
}
```

### Delta Heatmap：Treatment vs Normal 差异

```{r}
#| fig-width: 14
#| fig-height: 10

# 使用 limma 的 logFC 构建 delta 矩阵
delta_mat <- diff_results %>%
  filter(pathway %in% sig_pathways) %>%
  select(pathway, cell_type, logFC) %>%
  pivot_wider(names_from = cell_type, values_from = logFC) %>%
  column_to_rownames("pathway") %>%
  as.matrix()

max_abs <- max(abs(delta_mat), na.rm = TRUE)

Heatmap(
  delta_mat,
  name = "logFC\n(Treatment - Normal)",
  col = colorRamp2(c(-max_abs, 0, max_abs), c("blue", "white", "red")),
  row_names_gp = gpar(fontsize = 7),
  column_names_gp = gpar(fontsize = 10),
  column_names_rot = 45,
  na_col = "grey90"
)
```

### Box Plots：分组比较（top 通路）

```{r}
#| fig-width: 16
#| fig-height: 12

top4 <- diff_results %>%
  filter(adj.P.Val < 0.05) %>%
  slice_min(adj.P.Val, n = 4) %>%
  pull(pathway)

if (length(top4) > 0) {
  p_list <- lapply(top4, function(pw) {
    plot_df <- data.frame(
      gsva_score = gsva_es[pw, ],
      cell_type = col_info$cell_type,
      group = col_info$group
    )

    ggplot(plot_df, aes(x = cell_type, y = gsva_score, fill = group)) +
      geom_boxplot(outlier.size = 0.5) +
      theme_classic() +
      theme(axis.text.x = element_text(angle = 45, hjust = 1)) +
      ggtitle(str_replace(pw, "^HALLMARK_|^KEGG_", "")) +
      labs(y = "GSVA Score")
  })

  wrap_plots(p_list, ncol = 2)
}
```


## 单细胞水平 GSVA（可选）

对特定细胞类型直接在单细胞上跑 GSVA。适合细胞量较少或需要在 UMAP 上展示的场景。

```{r}
#| eval: false

# 选择目标细胞类型
target_ct <- "T cells"  # 替换为实际细胞类型
cells_sub <- subset(seurat_obj, cell_type == target_ct)

# 提取表达矩阵
expr_mat <- as.matrix(GetAssayData(cells_sub, assay = "RNA", layer = "data"))

# GSVA（单细胞水平，较慢）
gsva_sc_param <- gsvaParam(
  exprData = expr_mat,
  geneSets = hallmark_sets,
  kcdf = "Gaussian",  # 归一化后的数据用 Gaussian
  minSize = 10,
  maxSize = 500
)

gsva_sc <- gsva(gsva_sc_param)

# 添加到 Seurat metadata
gsva_df <- as.data.frame(t(gsva_sc))
colnames(gsva_df) <- make.names(colnames(gsva_df)) %>% gsub("-", "_", .)
cells_sub <- AddMetaData(cells_sub, gsva_df)

# UMAP 可视化
FeaturePlot(cells_sub, features = "HALLMARK_EPITHELIAL_MESENCHYMAL_TRANSITION",
            reduction = "umap") +
  scale_color_viridis_c(option = "inferno") +
  theme_classic()
```


## Save Results

```{r}
# 差异分析结果
write.csv(diff_results, "Results/GSVA_diff_results.csv", row.names = FALSE)

# 显著结果
diff_results %>%
  filter(adj.P.Val < 0.05) %>%
  write.csv("Results/GSVA_significant_pathways.csv", row.names = FALSE)

# GSVA 得分矩阵（pseudobulk）
write.csv(as.data.frame(gsva_es), "Results/GSVA_pseudobulk_scores.csv", row.names = TRUE)

message("GSVA 分析完成！")
```
