---
title: "hdWGCNA Single-Cell Co-expression Network Analysis"
format:
  html:
    toc: true
    toc-depth: 3
---


## Introduction

hdWGCNA (high-dimensional Weighted Gene Co-expression Network Analysis) 将经典 WGCNA 框架扩展到单细胞数据。核心思路是通过构建 metacell（聚合相似细胞）减少稀疏性，再对 metacell 表达矩阵构建共表达网络，识别基因模块及其 hub 基因。

**关键概念：**

- **Metacell** — 将转录组相似的细胞聚合为一个"伪细胞"，平均化表达值以稳定基因间相关性
- **Soft power** — 控制网络拓扑，选择使网络近似无标度（scale-free）的最低阈值
- **Module eigengene (ME)** — 每个模块的第一主成分，代表模块整体表达趋势
- **kME (module membership)** — 每个基因与模块 eigengene 的相关性，用于排序 hub 基因

**注意：** hdWGCNA 作者不推荐使用 SCTransform 归一化的数据，建议使用标准 `NormalizeData` 流程的 RNA assay。


## 常见使用场景

### 1. 疾病 vs. 正常的分子机制研究
最主流的场景。在疾病组织（肿瘤、纤维化、神经退行性疾病等）的单细胞数据中，识别特定细胞类型内驱动疾病的共表达模块。

> 典型数据：癌症患者 vs. 健康对照的 scRNA-seq，目标细胞类型如肿瘤相关巨噬细胞（TAM）、癌症相关成纤维细胞（CAF）。

### 2. 细胞状态/亚型的转录调控网络解析
当一种细胞类型存在多个亚群（如 M1/M2 巨噬细胞、耗竭 vs. 效应 T 细胞），hdWGCNA 可识别每种状态下激活的基因模块，揭示亚型背后的共表达程序。与单纯 marker gene 分析不同，hdWGCNA 捕捉的是**协同表达的基因群**，而非单个基因的差异。

### 3. 多条件/多样本的比较研究
有治疗前后、多个时间点或多种处理条件时，通过 **Module-Trait Correlation** 找到与特定条件系统性关联的模块，并通过 **Module Preservation** 检验模块是否在不同条件下保守。

> 例：免疫治疗响应者 vs. 无响应者的 T 细胞共表达程序差异。

### 4. 结合拟时序（Pseudotime）的发育/分化研究
将 hdWGCNA 模块 eigengene 投影到 Monocle3/RNA velocity 的拟时序轨迹上，分析基因模块在分化过程中的激活/关闭顺序，识别驱动分化节点的调控程序。

> 例：造血干细胞 → 单核细胞 → 巨噬细胞分化过程中，哪些基因模块依次被激活。

### 5. 空间转录组学（Spatial Transcriptomics）
hdWGCNA 支持 Visium 等空间数据，可在空间坐标下分析特定区域（如肿瘤核心 vs. 浸润边缘）的共表达网络，识别具有空间特异性的基因模块。

### 6. 跨数据集/跨物种的模块保守性验证
在一个数据集中建立模块后，用 **ModulePreservation** 在独立数据集（验证队列、其他物种）中检验模块的稳健性，增加结论可信度。

### 7. 候选基因/靶点优先级排序
通过 kME（module membership）排序，从大量差异基因中筛选出最"核心"的 hub 基因，作为后续功能验证（CRISPR、敲除）的优先靶点。


## hdWGCNA 能回答的核心问题

**hdWGCNA 不是用来找"哪些基因差异表达"的（那是 DEG 分析的任务），而是用来回答"差异背后，哪些基因协同工作、形成什么功能程序、与什么表型相关、哪个基因最核心"。** 它通常作为标准流程（降维 → 聚类 → 注释 → DEG）之后的深度机制挖掘步骤使用。

**模块发现（"什么基因一起工作？"）**

| 问题 | 对应分析 |
|---|---|
| 这种细胞类型内，基因是如何组织成协同表达程序的？ | `ConstructNetwork` → `GetModules` |
| 每个模块的核心调控基因（hub genes）是哪些？ | `ModuleConnectivity` → `GetHubGenes` |
| 这些模块在功能上代表什么生物学过程？ | `RunEnrichr`（GO / KEGG / Reactome 富集）|

**模块-表型关联（"哪些基因程序与疾病/条件相关？"）**

| 问题 | 对应分析 |
|---|---|
| 哪个基因模块与疾病状态（或治疗响应）最相关？ | `ModuleTraitCorrelation` |
| 模块表达量是否随病情严重程度线性变化？ | trait 设置为连续变量（如评分、pseudotime） |
| 某模块的表达是否在特定细胞亚群中富集？ | `ModuleFeaturePlot` / `ModuleExprScore` |

**模块保守性（"这个网络结构是否稳健？"）**

| 问题 | 对应分析 |
|---|---|
| 在疾病组中发现的模块，在正常组中是否也存在？ | `ModulePreservation` |
| 小鼠数据中的模块，在人类数据中是否保守？ | 跨物种 `ModulePreservation` |
| 该模块是否在独立验证队列中可重复？ | 独立数据集的 preservation 检验 |

**基因优先化（"我应该关注哪些基因？"）**

| 问题 | 对应分析 |
|---|---|
| 从数百个差异基因中，哪些是最值得功能验证的？ | kME 排序筛选 hub genes |
| 某个已知关键基因属于哪个功能模块？ | 查询基因的模块归属和 kME 值 |
| 多个细胞类型中是否有共同的基因出现在核心模块？ | 跨细胞类型 hub gene 比较 |


## Setup

```{r}
#| label: load-packages
#| include: false

library(Seurat)
library(hdWGCNA)
library(ggplot2)
library(tidyverse)  # includes dplyr
library(cowplot)
library(patchwork)
library(qs2)

theme_set(theme_cowplot())

# hdWGCNA 内部使用 WGCNA 自带的多线程，不建议同时启用 future multisession
enableWGCNAThreads(nThreads = 4)

set.seed(42)
```


## Load Data

```{r}
#| label: load-data
#| eval: false

seurat_obj <- qs2::qs_read("datasets/harmonized_seurat.qs2")

seurat_obj
colnames(seurat_obj@meta.data)

table(seurat_obj$cell_type)
table(seurat_obj$group)
table(seurat_obj$sample)
table(seurat_obj$level1)
```


## Pre-flight QC

hdWGCNA 对细胞数量敏感。分析前必须检查每个 cell_type × sample 的细胞数，确保 metacell 构建有足够的细胞（每个分组至少需要 k 个细胞，通常 ≥50）。

```{r}
#| label: preflight-qc
#| eval: false

# 检查 cell_type × sample 的细胞数分布
ct_sample_tbl <- table(seurat_obj$cell_type, seurat_obj$sample)
ct_sample_tbl

# 检查 cell_type × group 的分布（关注某些条件下是否有缺失或过少的亚型）
ct_group_tbl <- table(seurat_obj$cell_type, seurat_obj$group)
ct_group_tbl

# 标记可能有问题的组合（< 50 cells）
problematic <- which(ct_sample_tbl < 50 & ct_sample_tbl > 0, arr.ind = TRUE)
if (nrow(problematic) > 0) {
  message("Warning: the following cell_type x sample combinations have < 50 cells:")
  for (i in seq_len(nrow(problematic))) {
    message("  ", rownames(ct_sample_tbl)[problematic[i, 1]], " x ",
            colnames(ct_sample_tbl)[problematic[i, 2]], " : ",
            ct_sample_tbl[problematic[i, 1], problematic[i, 2]])
  }
}
```


## Subset Cells (Recommended)

hdWGCNA 需要对特定细胞谱系构建网络。**强烈建议先 subset**，原因：`SetupForWGCNA` 的基因筛选（`fraction = 0.05`）是基于对象内所有细胞计算的。不 subset 会导致目标细胞类型的特异性基因被错误过滤。

如果目标细胞类型存在多个亚型且某些亚型细胞数不足，建议合并同一谱系（如所有巨噬细胞亚型），再通过 `ModuleTraitCorrelation` 拆解亚型效应。

```{r}
#| label: subset-cells
#| eval: false

# === 方案1：使用全部数据（对所有细胞类型分别建网络） ===
seurat_sub <- seurat_obj

# === 方案2：提取特定谱系（推荐：保证基因筛选和样本量的合理性） ===
# seurat_sub <- subset(seurat_obj, level1 == "Immune")

# === 方案3：提取特定细胞类型 ===
# target_types <- c("Alveolar Macrophages", "Interstitial Macrophages", "MregDC")
# seurat_sub <- subset(seurat_obj, cell_type %in% target_types)

table(seurat_sub$cell_type)
table(seurat_sub$cell_type, seurat_sub$sample)
```


## Prepare RNA Assay

hdWGCNA 需要标准归一化的 RNA assay（不推荐 SCT）。确保 RNA assay 已归一化。

```{r}
#| label: prepare-rna
#| eval: false

DefaultAssay(seurat_sub) <- "RNA"

# 如果RNA assay尚未归一化，取消下面的注释
# seurat_sub <- NormalizeData(seurat_sub, verbose = FALSE)
# seurat_sub <- FindVariableFeatures(seurat_sub, nfeatures = 3000)
# seurat_sub <- ScaleData(seurat_sub, verbose = FALSE)
# seurat_sub <- RunPCA(seurat_sub, npcs = 50, verbose = FALSE)

DimPlot(seurat_sub, group.by = "cell_type", label = TRUE, repel = TRUE) +
  NoLegend()
```


## Initialize hdWGCNA

```{r}
#| label: setup-hdwgcna
#| eval: false

# 选择表达在至少 5% 细胞中的基因
seurat_sub <- SetupForWGCNA(
  seurat_obj = seurat_sub,
  gene_select = "fraction",
  fraction = 0.05,
  wgcna_name = "hdwgcna_main"
)
```


## Construct Metacells

Metacell 将转录组相似的单细胞聚合，减少 dropout 和噪声，稳定基因间相关性。按 `cell_type` 和 `sample` 分组构建，避免跨样本/跨类型混合。

对于 hdWGCNA，`sample` 数量仍然重要，因为 metacell 需要在同一样本内聚合，模块 eigengene 的批次校正和 trait 关联也依赖样本层面的变异。9 个样本可以做探索性分析，但对跨条件比较、模块保守性和 trait 相关性的稳健性要保守解释。

```{r}
#| label: build-metacells
#| eval: false

seurat_sub <- MetacellsByGroups(
  seurat_obj = seurat_sub,
  group.by = c("cell_type", "sample"),  # 按细胞类型和样本分层，避免跨类型/跨样本混合
  reduction = "harmony",                 # 使用harmony校正后的PCA空间找KNN
  k = 25,                                # KNN邻居数：每个metacell聚合~25个相似细胞
                                          # 数据量大(>10k cells/type)可增加到50-75
                                          # 每个cell_type x sample分组至少需要 k 个细胞
  max_shared = 10,                        # 两个metacell之间最多共享10个细胞，避免过度重叠
  ident.group = "cell_type"               # metacell的identity标签用cell_type
)

seurat_sub <- NormalizeMetacells(seurat_sub)
```


```{r}
#| label: metacell-qc
#| eval: false

# （可选）对metacell降维并可视化，检查质量
seurat_sub <- ScaleMetacells(seurat_sub, features = VariableFeatures(seurat_sub))
seurat_sub <- RunPCAMetacells(seurat_sub, features = VariableFeatures(seurat_sub))
seurat_sub <- RunHarmonyMetacells(seurat_sub, group.by.vars = "sample")
seurat_sub <- RunUMAPMetacells(seurat_sub, reduction = "harmony", dims = 1:15)

DimPlotMetacells(seurat_sub, group.by = "cell_type") +
  ggtitle("Metacell UMAP")
```


## Select Expression Matrix

为目标细胞类型选择表达矩阵。hdWGCNA 对每种细胞类型分别建网络。

```{r}
#| label: set-dat-expr
#| eval: false

# !! 替换为实际的目标细胞类型 !!
# 可以是单个类型，也可以合并多个亚型一起建网络
# 单类型：适合每个 sample × group 细胞数 >50 的情况
# 多类型：适合某些亚型在部分条件下细胞不足的情况（合并后通过 trait correlation 拆解差异）
target_groups <- c("Alveolar Macrophages")
# target_groups <- c("Alveolar Macrophages", "Interstitial Macrophages", "MregDC")

seurat_sub <- SetDatExpr(
  seurat_obj = seurat_sub,
  group_name = target_groups,
  group.by = "cell_type",
  assay = "RNA",
  layer = "data",
  use_metacells = TRUE
)
```


## Soft Power Selection

选择使网络近似无标度拓扑的**最低** soft power（Scale Free Topology Model Fit ≥ 0.8）。

**如何看图：** 左上角 R² 曲线首次达到 0.8 对应的 power 就是目标值。右侧三个 connectivity 图应该在该 power 处趋于平稳。在平台期内（如 7 vs. 8）选择差异极小，不影响下游结果。只有跨越太大（如 5 vs. 20）才会有显著差异。

```{r}
#| label: test-soft-powers
#| eval: false

seurat_sub <- TestSoftPowers(
  seurat_sub,
  networkType = "signed",
  powers = c(seq(1, 10, by = 1), seq(12, 30, by = 2)),
  corFnc = "bicor"
)

plot_list <- PlotSoftPowers(seurat_sub)
wrap_plots(plot_list, ncol = 2)
```


```{r}
#| label: choose-soft-power
#| eval: false

power_table <- GetPowerTable(seurat_sub)
power_table

# 自动选择最低的满足 R^2 >= 0.8 的 power；若没有达到阈值，则交给 ConstructNetwork 自动选择
soft_power <- power_table %>%
  filter(SFT.R.sq >= 0.8) %>%
  slice_min(order_by = Power, n = 1, with_ties = FALSE) %>%
  pull(Power)

if (length(soft_power) == 0) {
  soft_power <- NULL
  message("No power reached SFT.R.sq >= 0.8; ConstructNetwork will choose automatically.")
} else {
  message("Selected soft power: ", soft_power)
}
```


## Construct Network

`ConstructNetwork` 内部调用 WGCNA 的 `blockwiseConsensusModules`。以下参数控制模块的粒度和合并行为，应根据数据规模和生物学目标调整：

- **`minModuleSize`** — 每个模块最少基因数（默认 50）。太小的模块生物学意义弱，太大则失去精度
- **`mergeCutHeight`** — 合并相似模块的阈值（默认 0.25）。值越大合并越激进、模块越少
- **`deepSplit`** — 树切割灵敏度（0-4，默认 2）。值越高切出的模块越多越细

```{r}
#| label: construct-network
#| eval: false

tom_name <- paste0("tom_", gsub(" ", "_", target_groups[1]))

seurat_sub <- ConstructNetwork(
  seurat_sub,
  soft_power = soft_power,       # 若为 NULL，函数会自动选择
  tom_name = tom_name,
  overwrite_tom = TRUE,
  minModuleSize = 50,            # 模块最小基因数
  mergeCutHeight = 0.25,         # 相似模块合并阈值（0-1，越大合并越多）
  deepSplit = 2                  # 树切割灵敏度（0=保守, 4=激进）
)
```


```{r}
#| label: plot-dendrogram
#| eval: false

# 模块树状图
PlotDendrogram(seurat_sub,
               main = paste("hdWGCNA Dendrogram:", target_groups[1]))

# 查看模块概况
modules_summary <- GetModules(seurat_sub) %>%
  filter(module != "grey") %>%
  dplyr::count(module, name = "n_genes") %>%
  arrange(desc(n_genes))
modules_summary
```


## Module Eigengenes & Connectivity

对每个模块，取模块内所有基因的表达矩阵做 PCA，第一主成分即为 module eigengene (ME)，代表该模块的整体表达趋势。`group.by.vars = "sample"` 不是逐样本跑，而是用 Harmony 对所有 ME 统一做批次校正（和 `RunHarmony` 逻辑相同）。

```{r}
#| label: module-eigengenes
#| eval: false

# 计算模块eigengenes，通过harmony校正批次效应
seurat_sub <- ModuleEigengenes(
  seurat_sub,
  group.by.vars = "sample"  # 告诉Harmony"sample是批次变量"
)

hMEs <- GetMEs(seurat_sub)                     # Harmony校正后的MEs（推荐用于下游分析）
MEs  <- GetMEs(seurat_sub, harmonized = FALSE) # 原始MEs（用于检查校正效果）
```


hdWGCNA提供了ModuleConnectivity 函数，用于在完整的单细胞数据集(而不是metacell数据集)中计算基因的kME值。这个函数本质上是计算基因与模块特征基因之间的成对相关性。虽然技术上可以对整个数据集的所有细胞计算 kME，但建议仅在构建网络时所用的同一细胞群中计算，以保持结果的生物学一致性。
```{r}
#| label: module-connectivity
#| eval: false

# 计算kME（module membership）：每个基因与每个模块eigengene的相关性
# kME越高，该基因在模块中越"核心"，用于排序hub genes
seurat_sub <- ModuleConnectivity(
  seurat_sub,
  group.by = "cell_type",
  group_name = target_groups
)

# 重命名模块
seurat_sub <- ResetModuleNames(seurat_sub, new_name = "M")
```


```{r}
#| label: plot-kme
#| eval: false

# kME分布图：展示每个模块top基因的连接度
# 理想情况：每个模块都有一批高kME基因（>0.5），形成清晰的"核心基因"梯队
PlotKMEs(seurat_sub, ncol = 4)
```


## Hub Genes

Hub gene 是模块内 kME 值最高的基因——它与模块 eigengene 相关性最强，代表该模块的"核心调控者"。Hub genes 是后续功能验证（CRISPR 敲除、IHC 染色等）的优先候选靶点。Grey 模块代表未分配到任何模块的基因，应排除。

```{r}
#| label: hub-genes
#| eval: false

# 提取模块分配和hub基因
modules_tbl <- GetModules(seurat_sub) %>%
  filter(module != "grey")

hub_tbl <- GetHubGenes(seurat_sub, n_hubs = 20)

# 每个模块的基因数量
table(modules_tbl$module)

# top hub genes
head(hub_tbl, 30)

# 保存hub基因表
dir.create("Results", showWarnings = FALSE)
write.csv(hub_tbl, "Results/hdwgcna_hub_genes.csv", row.names = FALSE)
```


## Module Visualization

### Feature Plot

```{r}
#| label: module-featureplot
#| eval: false

# 在UMAP上展示各模块的eigengene值
feature_plots <- ModuleFeaturePlot(
  seurat_sub,
  features = "hMEs",
  order = TRUE
)

wrap_plots(feature_plots, ncol = 4) +
  plot_annotation(title = "Module Eigengene (hMEs)")
```


### Module Correlogram

模块间的相关性矩阵。如果两个模块高度相关（r > 0.8），说明可能应该合并（调高 `mergeCutHeight`）。理想情况下模块间应相对独立。

```{r}
#| label: module-correlogram
#| eval: false

# 模块间相关性矩阵，检查模块独立性
ModuleCorrelogram(seurat_sub)
```


### Module Score (UCell)

UCell scores 用于可视化和发文章，因为图更好看、更直观地展示"哪些细胞群高表达这个模块"

UCell 是基于排序的非参数基因集打分方法，对噪声和极端值更鲁棒。与 ME 的区别：

| | Module Eigengene (ME) | UCell Score |
|---|---|---|
| 方法 | PCA 第一主成分 | 基于排序的非参数打分 |
| 输入 | 模块内所有基因 | 模块内 top N 基因（按 kME） |
| 鲁棒性 | 受低表达基因影响 | 对噪声更稳健 |
| 用途 | 统计分析（trait correlation 等） | 可视化（FeaturePlot 更干净、对比度更好） |

```{r}
#| label: module-scores
#| eval: false

# 使用UCell计算模块表达分数（每个细胞）
library(UCell)
seurat_sub <- ModuleExprScore(
  seurat_sub,
  n_genes = 25,
  method = "UCell"
)

# 在UMAP上展示UCell scores（通常比ME的FeaturePlot更干净，适合发文章）
score_plots <- ModuleFeaturePlot(
  seurat_sub,
  features = "scores",
  order = "shuffle",
  ucell = TRUE
)
wrap_plots(score_plots, ncol = 4) +
  plot_annotation(title = "Module UCell Scores")
```


### Network Plot

两种网络图：`ModuleNetworkPlot` 对每个模块单独画（内圈 hub genes，外圈其他基因），适合逐模块解读；`HubGeneNetworkPlot` 把所有模块的 hub genes 画在一张图上，模块内边用模块颜色、模块间边用灰色，展示模块间的交互全景。

```{r}
#| label: module-network-plot
#| eval: false

# 每个模块的网络可视化（内圈：top 10 hub genes, 外圈：15个辅助基因）
# 输出PDF到 ModuleNetworks/ 目录
ModuleNetworkPlot(seurat_sub)
```


```{r}
#| label: hub-network-plot
#| eval: false

# 多模块hub基因的联合网络图（模块内边=模块颜色，模块间边=灰色）
# TOM矩阵可能很大，需要提高future全局变量大小限制
options(future.globals.maxSize = 40 * 1024^3)
HubGeneNetworkPlot(seurat_sub,
                    n_hubs = 10,
                    n_other = 5,
                    edge_prop = 0.75)
```


### Module UMAP

将 TOM（Topological Overlap Matrix）降维到 UMAP 空间。注意：这里的 UMAP **不是细胞的 UMAP**，而是**基因的 UMAP**——每个点是一个基因，距离近的基因共表达关系强，颜色代表模块归属。

```{r}
#| label: module-umap
#| eval: false

# 将TOM矩阵降维到UMAP空间，展示基因模块的低维嵌入（每个点=一个基因）
seurat_sub <- RunModuleUMAP(
  seurat_sub,
  n_hubs = 10,
  n_neighbors = 15,
  min_dist = 0.1
)

ModuleUMAPPlot(
  seurat_sub,
  edge_prop = 0.1,
  sample_edges = TRUE,
  edge.alpha = 0.25,
  keep_grey_edges = FALSE,
  label_hubs = 2
)
```


### Supervised Module UMAP (Optional)

使用模块标签作为监督信号，可以获得更清晰的模块分离。`target_weight` 控制标签的影响权重（0 = 纯无监督，1 = 完全依赖标签）。

```{r}
#| label: supervised-module-umap
#| eval: false

seurat_sub <- RunModuleUMAP(
  seurat_sub,
  n_hubs = 10,
  n_neighbors = 15,
  min_dist = 0.1,
  supervised = TRUE,
  target_weight = 0.5
)

ModuleUMAPPlot(
  seurat_sub,
  edge_prop = 0.1,
  sample_edges = TRUE,
  edge.alpha = 0.25,
  keep_grey_edges = FALSE,
  label_hubs = 2
)
```


## Module Eigengene Comparison Across Groups

直接比较模块 eigengene 在不同条件间的分布差异。这是发文章时最直观的核心图之一。

**注意：** 模块是从 target cell type 中发现的，ME 值会投射到所有细胞，但统计比较应限制在目标细胞类型内，避免其他细胞类型的投影值稀释信号。

```{r}
#| label: me-group-comparison
#| eval: false

# 将 harmonized MEs 添加到 metadata
hMEs <- GetMEs(seurat_sub)
me_cols <- colnames(hMEs)
seurat_sub@meta.data <- cbind(seurat_sub@meta.data, hMEs)

# 限制到目标细胞类型
seurat_target <- subset(seurat_sub, cell_type %in% target_groups)

# --- VlnPlot：每个模块的 eigengene 在不同 group 间的分布 ---
vln_plots <- lapply(me_cols, function(me) {
  VlnPlot(seurat_target, features = me, group.by = "group", pt.size = 0) +
    geom_boxplot(width = 0.2, outlier.shape = NA, fill = "white", alpha = 0.7) +
    theme(legend.position = "none") +
    ggtitle(me)
})
wrap_plots(vln_plots, ncol = 4)

# --- 统计检验：Kruskal-Wallis（≥3组）或 Wilcoxon（2组） ---
# statsExpressions 底层调用 stats/PMCMRplus/effectsize，输出 tidy tibble
library(statsExpressions)

me_stats <- lapply(me_cols, function(me) {
  df <- data.frame(
    me_value = seurat_target@meta.data[[me]],
    group = seurat_target$group
  )
  res <- two_sample_test(df, x = group, y = me_value, type = "nonparametric")
  res %>% mutate(module = me)
}) %>% bind_rows() %>%
  arrange(p.value)

me_stats
```


```{r}
#| label: me-pairwise-comparison
#| eval: false

# --- Post-hoc 两两比较（≥3 组时必须） ---
# Kruskal-Wallis 只告诉"三组之间有没有差异"
# pairwise_comparisons 自动做 Dunn's test + p.adjust
me_pairwise <- lapply(me_cols, function(me) {
  df <- data.frame(
    me_value = seurat_target@meta.data[[me]],
    group = seurat_target$group
  )
  res <- pairwise_comparisons(df, x = group, y = me_value, type = "nonparametric",
                               p.adjust.method = "BH")
  res %>% mutate(module = me)
}) %>% bind_rows()

# 筛选显著的两两比较
me_pairwise_sig <- me_pairwise %>% filter(p.value < 0.05)
me_pairwise_sig

# 保存完整结果
dir.create("Results/hdwgcna", recursive = TRUE, showWarnings = FALSE)
write.csv(me_pairwise, "Results/hdwgcna/me_pairwise_comparison.csv", row.names = FALSE)
```


```{r}
#| label: me-dotplot
#| eval: false

# --- DotPlot：模块 eigengene 跨 cell_type × group 的表达模式 ---
# 适用于多细胞类型分析时的全景展示
DotPlot(seurat_sub, features = me_cols, group.by = "cell_type") +
  RotatedAxis() +
  coord_flip() +
  ggtitle("Module Eigengenes Across Cell Types")
```


## Module-Trait Correlation

将模块 eigengene 与元数据中的表型/实验变量关联，识别与特定条件相关的模块。

```{r}
#| label: module-trait-correlation
#| eval: false

# 选择关联的变量（需要是数值型或二分类因子）

# === 方案A：两组比较（如 Normal vs. Treatment） ===
# 显式指定因子顺序，Control 编码为 0，Treatment 编码为 1
# seurat_sub$group_numeric <- as.numeric(
#   factor(seurat_sub$group, levels = c("Normal", "Treatment"))
# ) - 1
# traits <- c("nCount_RNA", "nFeature_RNA", "percent_mito", "group_numeric")

# === 方案B：三组比较（如 Normal / Model / Drug），拆为二值变量 ===
# 适用于药物干预实验：预期 Drug 逆转 Model → Normal，不是线性递增
# 每个二值变量分别与模块做相关，不假设三组间有线性顺序
seurat_sub$is_model <- as.numeric(seurat_sub$group == "Model")
seurat_sub$is_QR056251 <- as.numeric(seurat_sub$group == "QR056251")
traits <- c("nCount_RNA", "nFeature_RNA", "percent_mito", "is_model", "is_QR056251")

seurat_sub <- ModuleTraitCorrelation(
  seurat_sub,
  traits = traits,
  group.by = "cell_type",
  subset_by = "cell_type",
  subset_groups = target_groups
)

# 可视化相关性热图
plt <- PlotModuleTraitCorrelation(
  seurat_sub,
  label = "fdr",
  label_symbol = "stars",
  text_size = 3,
  text_digits = 2,
  combine = TRUE
)

plt
```


## Enrichment Analysis

使用 Enrichr 对每个模块的基因进行功能富集分析。

```{r}
#| label: enrichment
#| eval: false

# 对模块基因做Enrichr富集
# 注意：Enrichr 数据库版本由其服务器决定，无法自选版本
# 建议优先使用下方 clusterProfiler 本地富集（数据库更新更及时、可复现）

# === 人类数据 ===
# dbs <- c("GO_Biological_Process_2023", "GO_Cellular_Component_2023",
#          "GO_Molecular_Function_2023", "KEGG_2021_Human", "Reactome_2022")

# === 小鼠数据 ===
dbs <- c("GO_Biological_Process_2023", "GO_Cellular_Component_2023",
         "GO_Molecular_Function_2023", "KEGG_2019_Mouse", "Reactome_2022")

seurat_sub <- RunEnrichr(
  seurat_sub,
  dbs = dbs,
  max_genes = 100  # 每个模块取top 100个基因（按kME排序）
)

# 提取富集结果表
enrich_tbl <- GetEnrichrTable(seurat_sub)
head(enrich_tbl)
```


```{r}
#| label: enrichment-plot
#| eval: false

# 点图：跨模块展示富集结果
EnrichrDotPlot(
  seurat_sub,
  mods = "all",
  database = "GO_Biological_Process_2023",
  n_terms = 3
)
```


```{r}
#| label: enrichment-barplot
#| eval: false

# 条形图：每个模块的top富集通路（输出PDF）
EnrichrBarPlot(
  seurat_sub,
  outdir = "Results/hdwgcna_enrichr",
  n_terms = 10,
  plot_size = c(5, 7)
)
```


### clusterProfiler Local Enrichment (Recommended)

Enrichr 依赖外部 API，不稳定且不可复现。`clusterProfiler` 在本地运行 ORA，结果更可靠，适合发表。

```{r}
#| label: clusterprofiler-enrichment
#| eval: false

library(clusterProfiler)
library(ReactomePA)

# === 选择物种注释包 ===
# 人类：library(org.Hs.eg.db); org_db <- org.Hs.eg.db; kegg_org <- "hsa"; reactome_org <- "human"
# 小鼠：library(org.Mm.eg.db); org_db <- org.Mm.eg.db; kegg_org <- "mmu"; reactome_org <- "mouse"
library(org.Mm.eg.db)
org_db <- org.Mm.eg.db
kegg_org <- "mmu"
reactome_org <- "mouse"

modules_tbl <- GetModules(seurat_sub) %>% filter(module != "grey")
module_list <- split(modules_tbl$gene_name, modules_tbl$module)

# --- GO enrichment（每个模块） ---
go_results <- compareCluster(
  geneClusters = module_list,
  fun = "enrichGO",
  OrgDb = org_db,
  keyType = "SYMBOL",
  ont = "BP",
  pAdjustMethod = "BH",
  pvalueCutoff = 0.05
)
dotplot(go_results, showCategory = 5) + ggtitle("GO BP Enrichment by Module")

# --- KEGG enrichment ---
# 需要先将 SYMBOL 转换为 ENTREZID
gene_id_map <- bitr(unique(modules_tbl$gene_name), fromType = "SYMBOL",
                     toType = "ENTREZID", OrgDb = org_db)
modules_entrez <- modules_tbl %>%
  inner_join(gene_id_map, by = c("gene_name" = "SYMBOL"))
module_list_entrez <- split(modules_entrez$ENTREZID, modules_entrez$module)

kegg_results <- compareCluster(
  geneClusters = module_list_entrez,
  fun = "enrichKEGG",
  organism = kegg_org,
  pvalueCutoff = 0.05
)
dotplot(kegg_results, showCategory = 5) + ggtitle("KEGG Enrichment by Module")

# --- Reactome enrichment ---
reactome_results <- compareCluster(
  geneClusters = module_list_entrez,
  fun = "enrichPathway",
  organism = reactome_org,
  pvalueCutoff = 0.05
)
dotplot(reactome_results, showCategory = 5) + ggtitle("Reactome Enrichment by Module")
```


### Module Overlap with Known Gene Signatures

将模块基因与 MSigDB Hallmark 等 curated gene sets 做重叠分析（Fisher exact test），快速判断模块的生物学定位。

```{r}
#| label: module-overlap-signatures
#| eval: false

library(msigdbr)

# 获取 Hallmark gene sets
# 人类用 "Homo sapiens"，小鼠用 "Mus musculus"
hallmark <- msigdbr(species = "Mus musculus", category = "H") %>%
  select(gs_name, gene_symbol) %>%
  group_by(gs_name) %>%
  summarise(genes = list(gene_symbol), .groups = "drop")

# 对每个模块计算与每个 Hallmark 的 Fisher exact test overlap
modules_tbl <- GetModules(seurat_sub) %>% filter(module != "grey")
all_genes <- unique(modules_tbl$gene_name)
module_list <- split(modules_tbl$gene_name, modules_tbl$module)

overlap_results <- expand_grid(
  module = names(module_list),
  gs_name = hallmark$gs_name
) %>%
  rowwise() %>%
  mutate(
    module_genes = list(module_list[[module]]),
    sig_genes = list(hallmark$genes[hallmark$gs_name == gs_name][[1]]),
    overlap = list(intersect(module_genes, sig_genes)),
    n_overlap = length(overlap),
    p_value = fisher.test(
      matrix(c(
        n_overlap,
        length(module_genes) - n_overlap,
        length(sig_genes) - n_overlap,
        length(all_genes) - length(module_genes) - length(sig_genes) + n_overlap
      ), nrow = 2),
      alternative = "greater"
    )$p.value
  ) %>%
  ungroup() %>%
  mutate(p_adj = p.adjust(p_value, method = "BH")) %>%
  select(module, gs_name, n_overlap, p_value, p_adj) %>%
  filter(p_adj < 0.05) %>%
  arrange(module, p_adj)

overlap_results
```


### GSEA Alternative (fgsea)

使用 kME 值作为排序统计量，用 fgsea 做基因集富集分析（GSEA），适合在整个网络层面而非单个模块层面做富集。

```{r}
#| label: gsea-fgsea
#| eval: false

library(fgsea)

# 获取模块信息和kME值
modules <- GetModules(seurat_sub) %>% filter(module != "grey")

# 以某个模块为例，提取kME排序
target_module <- "M1"  # 替换为实际模块名
kme_col <- paste0("kME_", target_module)

ranks <- setNames(modules[[kme_col]], modules$gene_name)
ranks <- sort(ranks, decreasing = TRUE)

# 加载通路数据库（GMT格式，可从 MSigDB 下载）
# pathways <- fgsea::gmtPathways("path/to/c5.go.bp.v2023.2.Hs.symbols.gmt")

# gsea_result <- fgsea::fgsea(
#   pathways = pathways,
#   stats = ranks,
#   minSize = 10,
#   maxSize = 500
# )

# gsea_result <- gsea_result[order(gsea_result$pval), ]
# head(gsea_result, 20)
```


## Module Preservation Across Conditions

评估在一个条件中识别的模块在另一个条件中是否保守（preserved）。

```{r}
#| label: module-preservation
#| eval: false

# 需要分别构建两个条件的hdWGCNA对象
# 假设已有 seurat_ref（如 Normal）和 seurat_query（如 Treatment）

# seurat_ref  <- subset(seurat_sub, group == "Normal")
# seurat_query <- subset(seurat_sub, group == "Treatment")

# 对 seurat_query 也需要完成 SetupForWGCNA + MetacellsByGroups + NormalizeMetacells

# 运行保守性检验（计算量大，建议 n_permutations >= 100）
# seurat_sub <- ModulePreservation(
#   seurat_sub,
#   seurat_ref = seurat_ref,
#   seurat_query = seurat_query,
#   group_name = target_groups,
#   group.by = "cell_type",
#   n_permutations = 200
# )

# 可视化
# PlotModulePreservation(
#   seurat_sub,
#   statistics = "summary",
#   name = "preservation",
#   plot_size = c(5, 5)
# )
```


## Multiple Cell Types Analysis

对多种细胞类型分别构建网络，一个 Seurat 对象可以存储多个 hdWGCNA experiment。

```{r}
#| label: multi-celltype
#| eval: false

# 获取所有细胞类型
all_cell_types <- unique(seurat_sub$cell_type)
# 筛选细胞数足够多的类型（建议 >200）
cell_counts <- table(seurat_sub$cell_type)
valid_types <- names(cell_counts[cell_counts >= 200])

# 对每种细胞类型循环构建完整流程
dir.create("Results/multi_celltype", recursive = TRUE, showWarnings = FALSE)
multi_hub_tables <- list()
multi_module_tables <- list()

failed_types <- c()

for (ct in valid_types) {
  wgcna_name <- paste0("hdwgcna_", gsub(" ", "_", ct))
  ct_safe <- gsub(" ", "_", ct)

  tryCatch({
    message("=== Starting hdWGCNA for: ", ct, " ===")

    seurat_sub <- SetupForWGCNA(
      seurat_sub,
      gene_select = "fraction",
      fraction = 0.05,
      wgcna_name = wgcna_name
    )

    seurat_sub <- MetacellsByGroups(
      seurat_sub,
      group.by = c("cell_type", "sample"),
      reduction = "harmony",
      k = 25, max_shared = 10,
      ident.group = "cell_type",
      wgcna_name = wgcna_name
    )
    seurat_sub <- NormalizeMetacells(seurat_sub, wgcna_name = wgcna_name)

    seurat_sub <- SetDatExpr(
      seurat_sub,
      group_name = ct,
      group.by = "cell_type",
      assay = "RNA",
      layer = "data",
      use_metacells = TRUE,
      wgcna_name = wgcna_name
    )

    seurat_sub <- TestSoftPowers(seurat_sub, networkType = "signed",
                                 wgcna_name = wgcna_name)

    power_table <- GetPowerTable(seurat_sub, wgcna_name = wgcna_name)
    sp <- power_table %>%
      filter(SFT.R.sq >= 0.8) %>%
      slice_min(order_by = Power, n = 1, with_ties = FALSE) %>%
      pull(Power)
    if (length(sp) == 0) sp <- NULL

    seurat_sub <- ConstructNetwork(
      seurat_sub,
      soft_power = sp,
      tom_name = paste0("tom_", ct_safe),
      overwrite_tom = TRUE,
      minModuleSize = 50,
      mergeCutHeight = 0.25,
      deepSplit = 2,
      wgcna_name = wgcna_name
    )

    seurat_sub <- ModuleEigengenes(
      seurat_sub,
      group.by.vars = "sample",
      wgcna_name = wgcna_name
    )

    seurat_sub <- ModuleConnectivity(
      seurat_sub,
      group.by = "cell_type",
      group_name = ct,
      wgcna_name = wgcna_name
    )

    multi_module_tables[[ct]] <- GetModules(seurat_sub, wgcna_name = wgcna_name) %>%
      mutate(cell_type = ct, wgcna_name = wgcna_name)

    multi_hub_tables[[ct]] <- GetHubGenes(seurat_sub, n_hubs = 20,
                                          wgcna_name = wgcna_name) %>%
      mutate(cell_type = ct, wgcna_name = wgcna_name)

    write.csv(
      multi_module_tables[[ct]],
      file = file.path("Results/multi_celltype", paste0(ct_safe, "_modules.csv")),
      row.names = FALSE
    )

    write.csv(
      multi_hub_tables[[ct]],
      file = file.path("Results/multi_celltype", paste0(ct_safe, "_hub_genes.csv")),
      row.names = FALSE
    )

    message("Completed hdWGCNA for: ", ct)

  }, error = function(e) {
    message("FAILED for ", ct, ": ", conditionMessage(e))
    failed_types <<- c(failed_types, ct)
  })
}

if (length(failed_types) > 0) {
  message("The following cell types failed: ", paste(failed_types, collapse = ", "))
}

multi_modules_tbl <- bind_rows(multi_module_tables)
multi_hubs_tbl <- bind_rows(multi_hub_tables)
```


## Pseudotime Integration

如果已有拟时序信息（如 monocle3），可以可视化模块 eigengene 随拟时序的变化趋势。

```{r}
#| label: pseudotime-modules
#| eval: false

# 假设 seurat_sub 中已有 pseudotime 列（从 monocle3 转移过来）
# seurat_sub$pseudotime <- pseudotime_values

# 模块eigengene随拟时序的变化趋势
# PlotModuleTrajectory(
#   seurat_sub,
#   pseudotime_col = "pseudotime",
#   group.by = "cell_type"
# )
```


## Export & Save Results

```{r}
#| label: export-tables
#| eval: false

dir.create("Results/hdwgcna", recursive = TRUE, showWarnings = FALSE)

# --- 模块基因分配表（含 kME） ---
modules_full <- GetModules(seurat_sub)
write.csv(modules_full, "Results/hdwgcna/all_modules_with_kME.csv", row.names = FALSE)

# --- Hub 基因表 ---
hub_full <- GetHubGenes(seurat_sub, n_hubs = 20)
write.csv(hub_full, "Results/hdwgcna/hub_genes_top20.csv", row.names = FALSE)

# --- Module Eigengene 矩阵 ---
hMEs <- GetMEs(seurat_sub)
write.csv(hMEs, "Results/hdwgcna/harmonized_module_eigengenes.csv")

# --- Module-Trait Correlation 结果 ---
mt_cor <- GetModuleTraitCorrelation(seurat_sub)
for (group_name in names(mt_cor$cor)) {
  cor_df <- as.data.frame(mt_cor$cor[[group_name]])
  fdr_df <- as.data.frame(mt_cor$fdr[[group_name]])
  write.csv(cor_df, paste0("Results/hdwgcna/trait_cor_", group_name, ".csv"))
  write.csv(fdr_df, paste0("Results/hdwgcna/trait_fdr_", group_name, ".csv"))
}

# --- ME 统计检验结果 ---
if (exists("me_stats")) {
  write.csv(me_stats, "Results/hdwgcna/me_group_comparison_stats.csv", row.names = FALSE)
}

# --- Enrichr 结果 ---
if (!is.null(tryCatch(GetEnrichrTable(seurat_sub), error = function(e) NULL))) {
  enrich_full <- GetEnrichrTable(seurat_sub)
  write.csv(enrich_full, "Results/hdwgcna/enrichr_all_results.csv", row.names = FALSE)
}
```


```{r}
#| label: save-seurat
#| eval: false

# 保存完整的 Seurat 对象（包含所有 hdWGCNA 结果）
qs2::qs_save(seurat_sub, "datasets/hdwgcna_seurat.qs2")
```


## Session Info

```{r}
#| label: session-info
#| eval: true

sessionInfo()
```
