---
title: "hdWGCNA Single-Cell Co-expression Network Analysis"
format:
  html:
    toc: true
    toc-depth: 2
---


## Introduction

hdWGCNA (high-dimensional Weighted Gene Co-expression Network Analysis) 将经典 WGCNA 框架扩展到单细胞数据。核心思路是通过构建 metacell（聚合相似细胞）减少稀疏性，再对 metacell 表达矩阵构建共表达网络，识别基因模块及其 hub 基因。

**关键概念：**

- **Metacell** — 将转录组相似的细胞聚合为一个"伪细胞"，平均化表达值以稳定基因间相关性
- **Soft power** — 控制网络拓扑，选择使网络近似无标度（scale-free）的最低阈值
- **Module eigengene (ME)** — 每个模块的第一主成分，代表模块整体表达趋势
- **kME (module membership)** — 每个基因与模块 eigengene 的相关性，用于排序 hub 基因

**注意：** hdWGCNA 作者不推荐使用 SCTransform 归一化的数据，建议使用标准 `NormalizeData` 流程的 RNA assay。


## Setup

```{r}
#| label: load-packages
#| include: false

library(Seurat)
library(hdWGCNA)
library(ggplot2)
library(dplyr)
library(tidyverse)
library(patchwork)
library(qs2)

# 并行计算
library(future)
plan("multisession", workers = 4)
options(future.globals.maxSize = 40 * 1024^3)

set.seed(42)
```


## Load Data

```{r}
#| label: load-data
#| eval: false

seurat_obj <- qs2::qs_read("datasets/harmonized_seurat.qs2")

seurat_obj
colnames(seurat_obj@meta.data)

table(seurat_obj$cell_type)
table(seurat_obj$group)
table(seurat_obj$sample)
table(seurat_obj$level1)
```


## Subset Cells (Optional)

hdWGCNA 需要对特定细胞谱系构建网络。如果关注某个大类（如免疫细胞），可以先提取子集以减少计算量和提高信噪比。

```{r}
#| label: subset-cells
#| eval: false

# === 方案1：使用全部数据（对所有细胞类型分别建网络） ===
seurat_sub <- seurat_obj

# === 方案2：提取特定谱系 ===
# seurat_sub <- subset(seurat_obj, level1 == "Immune")

# === 方案3：提取特定细胞类型 ===
# target_types <- c("Alveolar Macrophages", "Interstitial Macrophages", "MregDC")
# seurat_sub <- subset(seurat_obj, cell_type %in% target_types)

table(seurat_sub$cell_type)
```


## Prepare RNA Assay

hdWGCNA 需要标准归一化的 RNA assay（不推荐 SCT）。确保 RNA assay 已归一化。

```{r}
#| label: prepare-rna
#| eval: false

DefaultAssay(seurat_sub) <- "RNA"

# 如果RNA assay尚未归一化，取消下面的注释
# seurat_sub <- NormalizeData(seurat_sub, verbose = FALSE)
# seurat_sub <- FindVariableFeatures(seurat_sub, nfeatures = 3000)
# seurat_sub <- ScaleData(seurat_sub, verbose = FALSE)
# seurat_sub <- RunPCA(seurat_sub, npcs = 50, verbose = FALSE)

DimPlot(seurat_sub, group.by = "cell_type", label = TRUE, repel = TRUE) +
  NoLegend()
```


## Initialize hdWGCNA

```{r}
#| label: setup-hdwgcna
#| eval: false

# 选择表达在至少 5% 细胞中的基因
seurat_sub <- SetupForWGCNA(
  seurat_obj = seurat_sub,
  gene_select = "fraction",
  fraction = 0.05,
  wgcna_name = "hdwgcna_main",
  seurat_assay = "RNA"
)
```


## Construct Metacells

Metacell 将转录组相似的单细胞聚合，减少 dropout 和噪声，稳定基因间相关性。按 `cell_type` 和 `sample` 分组构建，避免跨样本/跨类型混合。

```{r}
#| label: build-metacells
#| eval: false

seurat_sub <- MetacellsByGroups(
  seurat_obj = seurat_sub,
  group.by = c("cell_type", "sample"),  # 按细胞类型和样本分层
  reduction = "harmony",                 # 使用harmony校正后的PCA
  k = 25,                                # KNN邻居数，根据数据量调整（20-75）
  max_shared = 10,
  ident.group = "cell_type"
)

seurat_sub <- NormalizeMetacells(seurat_sub)
```


```{r}
#| label: metacell-qc
#| eval: false

# （可选）对metacell降维并可视化，检查质量
seurat_sub <- ScaleMetacells(seurat_sub, features = VariableFeatures(seurat_sub))
seurat_sub <- RunPCAMetacells(seurat_sub, features = VariableFeatures(seurat_sub))
seurat_sub <- RunHarmonyMetacells(seurat_sub, group.by.vars = "sample")
seurat_sub <- RunUMAPMetacells(seurat_sub, reduction = "harmony", dims = 1:20)

DimPlotMetacells(seurat_sub, group.by = "cell_type") +
  ggtitle("Metacell UMAP")
```


## Select Expression Matrix

为目标细胞类型选择表达矩阵。hdWGCNA 对每种细胞类型分别建网络。

```{r}
#| label: set-dat-expr
#| eval: false

# 替换为实际的目标细胞类型
target_groups <- c("Alveolar Macrophages")

seurat_sub <- SetDatExpr(
  seurat_obj = seurat_sub,
  group_name = target_groups,
  group.by = "cell_type",
  assay = "RNA",
  layer = "data",
  use_metacells = TRUE
)
```


## Soft Power Selection

选择使网络近似无标度拓扑的最低 soft power（Scale Free Topology Model Fit ≥ 0.8）。

```{r}
#| label: test-soft-powers
#| eval: false

seurat_sub <- TestSoftPowers(
  seurat_sub,
  networkType = "signed",
  power_vector = 1:30
)

plot_list <- PlotSoftPowers(seurat_sub)
wrap_plots(plot_list, ncol = 2)
```


```{r}
#| label: choose-soft-power
#| eval: false

# 根据上图选择最低的满足 R^2 >= 0.8 的 power
soft_power <- 9  # 替换为实际值
```


## Construct Network

```{r}
#| label: construct-network
#| eval: false

seurat_sub <- ConstructNetwork(
  seurat_sub,
  soft_power = soft_power,
  tom_name = paste0("tom_", gsub(" ", "_", target_groups[1]))
)
```


```{r}
#| label: plot-dendrogram
#| eval: false

# 模块树状图
PlotDendrogram(seurat_sub,
               main = paste("hdWGCNA Dendrogram:", target_groups[1]))
```


## Module Eigengenes & Connectivity

```{r}
#| label: module-eigengenes
#| eval: false

# 计算模块eigengenes，通过harmony校正批次效应
seurat_sub <- ModuleEigengenes(
  seurat_sub,
  group.by.vars = "sample"  # 批次变量
)

hMEs <- GetMEs(seurat_sub)                     # 校正后的MEs
MEs  <- GetMEs(seurat_sub, harmonized = FALSE) # 原始MEs
```


```{r}
#| label: module-connectivity
#| eval: false

# 计算kME（基因与模块eigengene的相关性）
seurat_sub <- ModuleConnectivity(
  seurat_sub,
  group.by = "cell_type",
  group_name = target_groups
)

# 重命名模块
seurat_sub <- ResetModuleNames(seurat_sub, new_name = "M")
```


```{r}
#| label: plot-kme
#| eval: false

# kME分布图：展示每个模块top基因的连接度
PlotKMEs(seurat_sub, ncol = 4)
```


## Hub Genes

```{r}
#| label: hub-genes
#| eval: false

# 提取模块分配和hub基因
modules_tbl <- GetModules(seurat_sub) %>%
  filter(module != "grey")

hub_tbl <- GetHubGenes(seurat_sub, n_hubs = 20)

# 每个模块的基因数量
table(modules_tbl$module)

# top hub genes
head(hub_tbl, 30)

# 保存hub基因表
dir.create("Results", showWarnings = FALSE)
write.csv(hub_tbl, "Results/hdwgcna_hub_genes.csv", row.names = FALSE)
```


## Module Visualization

### Feature Plot

```{r}
#| label: module-featureplot
#| eval: false

# 在UMAP上展示各模块的eigengene值
feature_plots <- ModuleFeaturePlot(
  seurat_sub,
  features = "hMEs",
  order = TRUE
)

wrap_plots(feature_plots, ncol = 4)
```


### Module Score (UCell)

```{r}
#| label: module-scores
#| eval: false

# 使用UCell计算模块表达分数（每个细胞）
seurat_sub <- ModuleExprScore(
  seurat_sub,
  n_genes = 25,
  method = "UCell"
)
```


### Network Plot

```{r}
#| label: module-network-plot
#| eval: false

# 每个模块的网络可视化（内圈：top 10 hub genes, 外圈：15个辅助基因）
# 输出PDF到 ModuleNetworks/ 目录
ModuleNetworkPlot(seurat_sub)
```


```{r}
#| label: hub-network-plot
#| eval: false

# 多模块hub基因的联合网络图
HubGeneNetworkPlot(seurat_sub,
                    n_hubs = 10,
                    n_other = 5,
                    edge_prop = 0.75)
```


### Module UMAP

```{r}
#| label: module-umap
#| eval: false

# 将TOM矩阵降维到UMAP空间，展示基因模块的低维嵌入
seurat_sub <- RunModuleUMAP(
  seurat_sub,
  n_hubs = 10,
  n_neighbors = 15,
  min_dist = 0.1
)

ModuleUMAPPlot(
  seurat_sub,
  edge_prop = 0.1,
  sample_edges = TRUE,
  edge.alpha = 0.25,
  keep_grey_edges = FALSE,
  label_hubs = 2
)
```


## Module-Trait Correlation

将模块 eigengene 与元数据中的表型/实验变量关联，识别与特定条件相关的模块。

```{r}
#| label: module-trait-correlation
#| eval: false

# 选择关联的变量（需要是数值型或二分类因子）
# group 需要转为数值：如 Normal=0, Treatment=1
seurat_sub$group_numeric <- as.numeric(factor(seurat_sub$group)) - 1

traits <- c("nCount_RNA", "nFeature_RNA", "percent_mito", "group_numeric")

seurat_sub <- ModuleTraitCorrelation(
  seurat_sub,
  traits = traits,
  group.by = "cell_type",
  group.by.vars = target_groups
)

# 可视化相关性热图
plt <- PlotModuleTraitCorrelation(
  seurat_sub,
  label = "fdr",
  label_symbol = "stars",
  text_size = 3,
  text_digits = 2,
  combine = TRUE
)

plt
```


## Enrichment Analysis

使用 Enrichr 对每个模块的基因进行功能富集分析。

```{r}
#| label: enrichment
#| eval: false

# 对模块基因做Enrichr富集
# 常用数据库：GO_Biological_Process_2023, GO_Cellular_Component_2023,
# GO_Molecular_Function_2023, KEGG_2021_Human, MSigDB_Hallmark_2020
dbs <- c("GO_Biological_Process_2023",
         "GO_Cellular_Component_2023",
         "KEGG_2021_Human")

seurat_sub <- RunEnrichr(
  seurat_sub,
  dbs = dbs,
  max_genes = 100  # 每个模块取top 100个基因（按kME排序）
)

# 提取富集结果表
enrich_tbl <- GetEnrichrTable(seurat_sub)
head(enrich_tbl)
```


```{r}
#| label: enrichment-plot
#| eval: false

# 点图：跨模块展示富集结果
EnrichrDotPlot(
  seurat_sub,
  mods = "all",
  database = "GO_Biological_Process_2023",
  n_terms = 3
)
```


```{r}
#| label: enrichment-barplot
#| eval: false

# 条形图：每个模块的top富集通路（输出PDF）
EnrichrBarPlot(
  seurat_sub,
  outdir = "Results/hdwgcna_enrichr",
  n_terms = 10,
  plot_size = c(5, 7)
)
```


## Module Preservation Across Conditions

评估在一个条件中识别的模块在另一个条件中是否保守（preserved）。

```{r}
#| label: module-preservation
#| eval: false

# 需要分别构建两个条件的hdWGCNA对象
# 假设已有 seurat_ref（如 Normal）和 seurat_query（如 Treatment）

# seurat_ref  <- subset(seurat_sub, group == "Normal")
# seurat_query <- subset(seurat_sub, group == "Treatment")

# 对 seurat_query 也需要完成 SetupForWGCNA + MetacellsByGroups + NormalizeMetacells

# 运行保守性检验（计算量大，建议 n_permutations >= 100）
# seurat_sub <- ModulePreservation(
#   seurat_sub,
#   seurat_ref = seurat_ref,
#   seurat_query = seurat_query,
#   group_name = target_groups,
#   group.by = "cell_type",
#   n_permutations = 200
# )

# 可视化
# PlotModulePreservation(
#   seurat_sub,
#   statistics = "summary",
#   name = "preservation",
#   plot_size = c(5, 5)
# )
```


## Multiple Cell Types Analysis

对多种细胞类型分别构建网络，一个 Seurat 对象可以存储多个 hdWGCNA experiment。

```{r}
#| label: multi-celltype
#| eval: false

# 获取所有细胞类型
all_cell_types <- unique(seurat_sub$cell_type)
# 筛选细胞数足够多的类型（建议 >200）
cell_counts <- table(seurat_sub$cell_type)
valid_types <- names(cell_counts[cell_counts >= 200])

# 对每种细胞类型循环构建网络
for (ct in valid_types) {
  wgcna_name <- paste0("hdwgcna_", gsub(" ", "_", ct))

  seurat_sub <- SetupForWGCNA(
    seurat_sub,
    gene_select = "fraction",
    fraction = 0.05,
    wgcna_name = wgcna_name,
    seurat_assay = "RNA"
  )

  seurat_sub <- MetacellsByGroups(
    seurat_sub,
    group.by = c("cell_type", "sample"),
    reduction = "harmony",
    k = 25, max_shared = 10,
    ident.group = "cell_type"
  )
  seurat_sub <- NormalizeMetacells(seurat_sub)

  seurat_sub <- SetDatExpr(
    seurat_sub,
    group_name = ct,
    group.by = "cell_type",
    assay = "RNA",
    layer = "data",
    use_metacells = TRUE
  )

  seurat_sub <- TestSoftPowers(seurat_sub, networkType = "signed")

  # 注意：这里soft_power需要手动检查每种类型的诊断图
  # 暂时使用默认值，实际分析时需要逐个调整
  cat("Cell type:", ct, "- check PlotSoftPowers to select power\n")
}
```


## Pseudotime Integration

如果已有拟时序信息（如 monocle3），可以可视化模块 eigengene 随拟时序的变化趋势。

```{r}
#| label: pseudotime-modules
#| eval: false

# 假设 seurat_sub 中已有 pseudotime 列（从 monocle3 转移过来）
# seurat_sub$pseudotime <- pseudotime_values

# 模块eigengene随拟时序的变化趋势
# PlotModuleTrajectory(
#   seurat_sub,
#   pseudotime_col = "pseudotime",
#   group.by = "cell_type"
# )
```


## Save Results

```{r}
#| label: save-results
#| eval: false

qs2::qs_save(seurat_sub, "datasets/hdwgcna_seurat.qs2")
```


## Session Info

```{r}
#| label: session-info

sessionInfo()
```
