---
title: "inferCNV Copy Number Variation Analysis"
format:
  html:
    toc: true
    toc-depth: 2
---


## Introduction

inferCNV 通过对单细胞 RNA-seq 数据中基因表达的染色体位置排序，推断大规模拷贝数变异（CNV）信号，用于区分恶性细胞与正常细胞。核心原理：

- **表达偏移 → CNV 推断** — 同一染色体臂上连续多个基因同时高/低表达，提示该区域存在扩增/缺失
- **参考细胞基线** — 以已知非恶性细胞（免疫/基质）作为正常参考，计算 tumor 细胞相对偏移
- **去噪 + HMM** — `denoise = TRUE` 去除随机噪声；`HMM = TRUE` 用隐马尔可夫模型分段检测 CNV 事件
- **CNV score 可回写 Seurat** — 用于后续恶性细胞评分、亚克隆鉴定、与表达/轨迹分析整合

**典型应用场景：**

- 确认 tumor cluster 的恶性身份（结合已知标记基因）
- 识别亚克隆：不同 CNV profile 对应不同进化分支
- 肿瘤纯度评估：区分恶性/非恶性细胞
- 多样本比较：不同患者/条件间的 CNV 模式差异

本文件基于已处理的 Seurat 对象进行 inferCNV 分析，所有分析 chunk 设为 `eval: false`，适合在 RStudio 中逐步交互运行。


## Setup

```{r}
#| label: load-packages
#| include: false

library(Seurat)
library(infercnv)
library(dplyr)
library(tidyr)
library(tibble)
library(readr)
library(stringr)
library(rlang)
library(ggplot2)
library(patchwork)
library(ComplexHeatmap)
library(circlize)
library(future)
library(qs2)

options(future.globals.maxSize = 40 * 1024^3)
set.seed(42)
```


```{r}
#| label: parallel
#| eval: false

# 根据机器配置调整 workers 数量
# inferCNV 的 num_threads 参数控制内部线程数
plan("multicore", workers = 4)
```


## Load Data

```{r}
#| label: load-data
#| eval: false

seurat_obj <- qs2::qs_read("datasets/harmonized_seurat.qs2")

# 确保使用 RNA assay 的 raw counts（inferCNV 需要原始计数矩阵）
DefaultAssay(seurat_obj) <- "RNA"

# Seurat v5 对象需要先 JoinLayers，确保 counts slot 完整可用
seurat_obj <- JoinLayers(seurat_obj)

seurat_obj
table(seurat_obj$cell_type)
table(seurat_obj$group)
table(seurat_obj$orig.ident)
```


## Part I: Prepare Inputs {#part-i}

::: {.callout-note}
## inferCNV 需要三个输入

1. **Raw counts matrix** — 基因 x 细胞的原始计数矩阵（非 normalized）
2. **Annotation file** — 每个细胞的分组标签（恶性 vs 参考）
3. **Gene order file** — 基因的染色体位置信息（chr, start, end）

这三个输入的质量直接决定 inferCNV 结果的可靠性。
:::


### Define Cell Groups

::: {.callout-important}
## 参考细胞的选择至关重要

**理想的参考细胞应当：**

- 来自已知的非恶性细胞类型（如 T 细胞、B 细胞、NK 细胞、内皮细胞）
- 细胞数量充足（建议每种 ≥100 个，总计 ≥500 个）
- 不包含可能受肿瘤微环境影响的 CNV 变化的细胞（如 CAF 可能有部分 CNV）

**恶性细胞组：**

- 可以是通过 marker 基因或聚类已初步判断的 tumor cluster
- 也可以包含"未确定"的 cluster，让 inferCNV 帮助鉴定
:::

```{r}
#| label: define-groups
#| eval: false

# 查看可用的细胞类型
table(seurat_obj$cell_type)

# 指定参考细胞类型（非恶性，作为 CNV 基线）
reference_groups <- c("T_cells", "B_cells", "NK_cells", "Endothelial")

# 恶性/待鉴定细胞类型
# 不在 reference_groups 中的所有细胞类型都会作为 observation（待检测 CNV）
# 也可以显式指定：
# malignant_groups <- c("Tumor", "Epithelial_unresolved")

# 检查参考组的细胞数量是否充足
ref_counts <- table(seurat_obj$cell_type[seurat_obj$cell_type %in% reference_groups])
cat("Reference cell counts:\n")
print(ref_counts)
cat("Total reference cells:", sum(ref_counts), "\n")

if (sum(ref_counts) < 500) {
  warning("Reference cell count < 500. Consider adding more reference types for stable baseline.")
}
```


### Prepare Annotation File

```{r}
#| label: write-annotation
#| eval: false

# 构建注释表：cell_id | group_label
# inferCNV 需要 TSV 格式，无列名，第一列为 cell barcode，第二列为分组标签
annotation_col <- "cell_type"

metadata_tbl <- seurat_obj@meta.data %>%
  tibble::rownames_to_column("cell_id") %>%
  dplyr::select(cell_id, group = !!rlang::sym(annotation_col))

# 确保标签与 Seurat 中一致
stopifnot(all(reference_groups %in% metadata_tbl$group))

# 写出注释文件
output_base <- "inferCNV"
dir.create(output_base, showWarnings = FALSE, recursive = TRUE)

annotation_path <- file.path(output_base, "annotations.tsv")
write_tsv(metadata_tbl, annotation_path, col_names = FALSE)
cat("Annotation file written:", annotation_path, "\n")
cat("Unique groups:", paste(unique(metadata_tbl$group), collapse = ", "), "\n")
```


### Prepare Gene Order File

::: {.callout-tip}
## 基因位置文件的来源

**推荐方式（按优先级）：**

1. **使用 inferCNV 内置的基因位置文件** — 最简单，适合标准分析
2. **从 GTF 注释文件提取** — 可精确匹配你使用的参考基因组版本
3. **从 BioMart 下载** — 灵活但需要网络连接

基因位置文件格式：gene_symbol \t chr \t start \t end（无表头）
:::

#### Option A: 使用 inferCNV 内置基因位置文件

```{r}
#| label: gene-order-builtin
#| eval: false

# inferCNV 内置了 hg19/hg38/mm10 的基因位置文件
# 查看可用的内置文件
system.file("extdata", package = "infercnv") |> list.files()

# 人类 hg38
gene_order_path <- system.file("extdata", "gencode_v21_gen_pos.complete.txt",
                                package = "infercnv")

# 如果用小鼠数据：
# gene_order_path <- system.file("extdata", "mouse_gencode_gene_pos.txt",
#                                 package = "infercnv")

# 检查基因匹配率
gene_pos <- read.delim(gene_order_path, header = FALSE,
                        col.names = c("gene", "chr", "start", "end"))
counts_genes <- rownames(GetAssayData(seurat_obj, slot = "counts"))
overlap <- sum(counts_genes %in% gene_pos$gene)
cat("Genes in counts:", length(counts_genes), "\n")
cat("Genes in gene order file:", nrow(gene_pos), "\n")
cat("Overlap:", overlap, "(", round(overlap / length(counts_genes) * 100, 1), "%)\n")
```


#### Option B: 从 GTF 文件生成

```{r}
#| label: gene-order-gtf
#| eval: false

# 从 GENCODE GTF 提取基因位置（适合精确匹配你的参考基因组版本）
gtf_file <- "reference/gencode.v45.basic.annotation.gtf.gz"

gene_order_tbl <- read_tsv(
  gtf_file,
  comment = "#",
  col_names = c("chromosome", "source", "feature",
                "start", "end", "score", "strand", "frame", "attribute"),
  progress = FALSE
) %>%
  filter(feature == "gene") %>%
  transmute(
    gene = str_match(attribute, 'gene_name "([^"]+)"')[, 2],
    chromosome = chromosome,
    start = start,
    end = end
  ) %>%
  # 只保留标准染色体（排除 scaffold、patch 等）
  filter(str_detect(chromosome, "^chr[0-9XY]+$")) %>%
  distinct(gene, .keep_all = TRUE) %>%
  arrange(chromosome, start)

# 与 counts matrix 对齐
counts_genes <- rownames(GetAssayData(seurat_obj, slot = "counts"))
gene_order_tbl <- gene_order_tbl %>% filter(gene %in% counts_genes)

gene_order_path <- file.path(output_base, "gene_order.tsv")
write_tsv(gene_order_tbl, gene_order_path, col_names = FALSE)

cat("Gene order file written:", nrow(gene_order_tbl), "genes\n")
```


### Extract Counts Matrix

```{r}
#| label: counts-matrix
#| eval: false

# 提取 raw counts 矩阵（基因 x 细胞）
# inferCNV 需要原始计数，不能用 normalized 或 scaled 数据
counts_matrix <- GetAssayData(seurat_obj, slot = "counts")

# 可选：过滤低表达基因（加速计算，但 inferCNV 内部也会做过滤）
# 一般不需要额外过滤，除非数据量非常大
# min_cells <- ncol(counts_matrix) * 0.01
# counts_matrix <- counts_matrix[rowSums(counts_matrix > 0) >= min_cells, ]

cat("Counts matrix dimensions:", dim(counts_matrix), "\n")
cat("Sparsity:", round(1 - sum(counts_matrix > 0) / prod(dim(counts_matrix)), 3) * 100, "%\n")
```


## Part II: Run inferCNV {#part-ii}

::: {.callout-warning}
## 计算资源与时间

inferCNV 是计算密集型工具，运行时间取决于：

- **细胞数量**：>10,000 细胞建议先下采样或增加线程
- **HMM 模式**：`HMM = TRUE` 显著增加运行时间（2-5x），但结果更精确
- **内存需求**：大数据集（>20K 细胞）建议 ≥32GB RAM

**建议**：首次运行可用 `HMM = FALSE` 快速预览，确认参数合理后再开启 HMM。
:::

### Create inferCNV Object

```{r}
#| label: create-infercnv
#| eval: false

# 可以直接传入矩阵对象，避免写中间文件
infercnv_obj <- CreateInfercnvObject(
  raw_counts_matrix = counts_matrix,
  annotations_file  = annotation_path,
  delim             = "\t",
  gene_order_file   = gene_order_path,
  ref_group_names   = reference_groups
)

infercnv_obj
```


### Optional: Downsample for Large Datasets

```{r}
#| label: downsample
#| eval: false

# 如果细胞数量 >20,000，建议先下采样加速初步分析
max_cells_per_group <- 2000

# 按细胞类型分层下采样
set.seed(42)
cells_keep <- metadata_tbl %>%
  group_by(group) %>%
  slice_sample(n = min(n(), max_cells_per_group)) %>%
  pull(cell_id)

counts_sub <- counts_matrix[, cells_keep]
annotation_sub_path <- file.path(output_base, "annotations_sub.tsv")
metadata_tbl %>%
  filter(cell_id %in% cells_keep) %>%
  write_tsv(annotation_sub_path, col_names = FALSE)

cat("Downsampled:", ncol(counts_matrix), "->", ncol(counts_sub), "cells\n")

# 用下采样数据重新创建 inferCNV 对象
infercnv_obj <- CreateInfercnvObject(
  raw_counts_matrix = counts_sub,
  annotations_file  = annotation_sub_path,
  delim             = "\t",
  gene_order_file   = gene_order_path,
  ref_group_names   = reference_groups
)
```


### Run inferCNV Pipeline

```{r}
#| label: run-infercnv
#| eval: false

output_dir <- file.path(output_base, "results")
dir.create(output_dir, showWarnings = FALSE, recursive = TRUE)

ptm <- Sys.time()

infercnv_obj <- infercnv::run(
  infercnv_obj,
  cutoff              = 0.1,      # 0.1 for 10x Genomics, 1 for Smart-seq2
  out_dir             = output_dir,
  cluster_by_groups   = TRUE,     # TRUE: 按注释分组聚类；FALSE: 所有细胞一起聚类
  denoise             = TRUE,     # 去噪（推荐开启）
  HMM                 = TRUE,     # HMM 分段检测（更精确，但更慢）
  analysis_mode       = "subclusters",  # "subclusters" 检测亚克隆
  tumor_subcluster_partition_method = "leiden",  # leiden 通常比 random_trees 更好
  num_threads         = max(1, future::nbrOfWorkers()),
  output_format       = "pdf",    # "pdf", "png", or "NA" (no plot)
  no_prelim_plot      = FALSE,
  no_plot             = FALSE
)

cat("Elapsed:", round(difftime(Sys.time(), ptm, units = "mins"), 1), "min\n")
```


### Save inferCNV Object

```{r}
#| label: save-infercnv
#| eval: false

qs2::qs_save(infercnv_obj, file.path(output_base, "infercnv_obj.qs2"))
# infercnv_obj <- qs2::qs_read(file.path(output_base, "infercnv_obj.qs2"))
```


## Part III: Post-Processing & Visualization {#part-iii}

### Load Results

```{r}
#| label: load-results
#| eval: false

# inferCNV 输出的核心文件
# observations: tumor/未知细胞的 CNV 矩阵（基因 x 细胞，值以1为中心）
# references: 参考细胞的 CNV 矩阵
cnv_obs <- readRDS(file.path(output_dir, "run.final.infercnv_obj"))

# 直接从 infercnv_obj 提取也可以
# 如果上一步已运行，infercnv_obj 已在内存中

cat("Output files:\n")
list.files(output_dir, pattern = "\\.(rds|pdf|png)$")
```


### Compute CNV Score per Cell

::: {.callout-tip}
## CNV Score 的定义

常用的 CNV score 计算方式：

- **Mean squared deviation** — 每个细胞所有基因的 (CNV_value - 1)^2 的均值，值越大 CNV 信号越强
- **Per-chromosome CNV** — 按染色体计算 CNV 信号，可识别特定染色体臂的变异
- **HMM state-based** — 基于 HMM 输出的 state（1=loss, 3=neutral, 5=gain）计算

CNV score 高的细胞更可能是恶性细胞。
:::

```{r}
#| label: cnv-score
#| eval: false

# 从 inferCNV 对象提取表达矩阵（已处理，值以 1 为中心）
# >1: 潜在 gain, <1: 潜在 loss, =1: neutral
expr_data <- infercnv_obj@expr.data

# 方法1：Mean squared deviation（最常用）
cnv_score <- colMeans((expr_data - 1)^2)

# 方法2：绝对偏离度
# cnv_score <- colMeans(abs(expr_data - 1))

# 将 CNV score 添加到 Seurat 对象
# 注意：如果做了下采样，只有部分细胞有 score
cells_with_score <- intersect(names(cnv_score), colnames(seurat_obj))
seurat_obj$cnv_score <- NA_real_
seurat_obj$cnv_score[cells_with_score] <- cnv_score[cells_with_score]

cat("CNV score range:", round(range(cnv_score), 4), "\n")
cat("Cells with CNV score:", length(cells_with_score), "/", ncol(seurat_obj), "\n")
```


### CNV Score Visualization

```{r}
#| label: plot-cnv-score-umap
#| eval: false
#| fig-width: 12
#| fig-height: 5

# UMAP 上展示 CNV score
p1 <- FeaturePlot(seurat_obj, features = "cnv_score",
                   reduction = "umap", pt.size = 0.3) +
  scale_color_viridis_c(option = "inferno") +
  labs(title = "CNV Score (mean squared deviation)")

p2 <- DimPlot(seurat_obj, group.by = "cell_type",
               reduction = "umap", pt.size = 0.3, label = TRUE) +
  NoLegend() +
  labs(title = "Cell Type")

p1 + p2
```


```{r}
#| label: plot-cnv-score-violin
#| eval: false
#| fig-width: 10
#| fig-height: 5

# 按细胞类型展示 CNV score 分布
VlnPlot(seurat_obj, features = "cnv_score", group.by = "cell_type",
         pt.size = 0) +
  geom_hline(yintercept = median(cnv_score, na.rm = TRUE),
             linetype = "dashed", color = "red") +
  labs(title = "CNV Score by Cell Type",
       subtitle = "Dashed line = median across all cells") +
  NoLegend()
```


```{r}
#| label: plot-cnv-score-boxplot
#| eval: false
#| fig-width: 10
#| fig-height: 5

# 按细胞类型的 CNV score 箱线图（更清晰地看中位数和 outlier）
cnv_df <- seurat_obj@meta.data %>%
  filter(!is.na(cnv_score)) %>%
  mutate(is_reference = cell_type %in% reference_groups)

ggplot(cnv_df, aes(x = reorder(cell_type, cnv_score, FUN = median),
                    y = cnv_score, fill = is_reference)) +
  geom_boxplot(outlier.size = 0.3) +
  scale_fill_manual(values = c("TRUE" = "#4393C3", "FALSE" = "#D6604D"),
                    labels = c("Observation", "Reference"),
                    name = "Group") +
  coord_flip() +
  labs(x = NULL, y = "CNV Score", title = "CNV Score Distribution by Cell Type") +
  theme_bw(base_size = 12)
```


### Classify Malignant vs Non-Malignant

::: {.callout-note}
## 恶性细胞分类策略

**方法 A：固定阈值** — 用参考细胞的 CNV score 分布设定阈值（如 mean + 2*SD）
**方法 B：混合模型** — 用 GMM 或 k-means 自动分成两群
**方法 C：结合已知标记** — CNV score 高 + 表达已知 tumor marker → 恶性

建议使用方法 A 或 B 初筛，再用方法 C 验证。
:::

```{r}
#| label: classify-malignant
#| eval: false

# 方法A：基于参考细胞分布设定阈值
ref_scores <- cnv_score[names(cnv_score) %in%
  colnames(seurat_obj)[seurat_obj$cell_type %in% reference_groups]]

threshold <- mean(ref_scores) + 2 * sd(ref_scores)
cat("Reference CNV score: mean =", round(mean(ref_scores), 4),
    ", sd =", round(sd(ref_scores), 4), "\n")
cat("Threshold (mean + 2*SD):", round(threshold, 4), "\n")

# 分类
seurat_obj$cnv_class <- dplyr::case_when(
  is.na(seurat_obj$cnv_score) ~ "No score",
  seurat_obj$cnv_score > threshold ~ "High CNV (likely malignant)",
  TRUE ~ "Low CNV (likely non-malignant)"
)

table(seurat_obj$cnv_class, seurat_obj$cell_type)
```


```{r}
#| label: plot-cnv-class
#| eval: false
#| fig-width: 12
#| fig-height: 5

# 分类结果在 UMAP 上的展示
p1 <- DimPlot(seurat_obj, group.by = "cnv_class",
               reduction = "umap", pt.size = 0.3,
               cols = c("High CNV (likely malignant)" = "#D6604D",
                        "Low CNV (likely non-malignant)" = "#4393C3",
                        "No score" = "grey80")) +
  labs(title = "CNV Classification")

p2 <- DimPlot(seurat_obj, group.by = "cell_type",
               reduction = "umap", pt.size = 0.3, label = TRUE) +
  NoLegend() +
  labs(title = "Cell Type")

p1 + p2
```


### Per-Chromosome CNV Profile

```{r}
#| label: per-chr-cnv
#| eval: false

# 从 gene order file 获取每个基因的染色体信息
gene_pos <- read.delim(gene_order_path, header = FALSE,
                        col.names = c("gene", "chr", "start", "end"))

# 只保留 inferCNV 结果中的基因
genes_in_result <- rownames(expr_data)
gene_pos_sub <- gene_pos %>% filter(gene %in% genes_in_result)

# 按染色体计算每个细胞的平均 CNV 偏移
chr_cnv <- list()
for (chr in unique(gene_pos_sub$chr)) {
  genes_chr <- gene_pos_sub$gene[gene_pos_sub$chr == chr]
  genes_chr <- genes_chr[genes_chr %in% rownames(expr_data)]
  if (length(genes_chr) < 10) next

  chr_cnv[[chr]] <- colMeans((expr_data[genes_chr, ] - 1)^2)
}

chr_cnv_df <- as.data.frame(chr_cnv) %>%
  tibble::rownames_to_column("cell_id")

# 添加细胞类型信息
chr_cnv_df$cell_type <- seurat_obj$cell_type[chr_cnv_df$cell_id]
```


```{r}
#| label: plot-chr-cnv-heatmap
#| eval: false
#| fig-width: 14
#| fig-height: 8

# 按细胞类型汇总每条染色体的 CNV 信号
chr_cnv_long <- chr_cnv_df %>%
  tidyr::pivot_longer(cols = -c(cell_id, cell_type),
                       names_to = "chr", values_to = "cnv_signal") %>%
  group_by(cell_type, chr) %>%
  summarise(mean_cnv = mean(cnv_signal), .groups = "drop")

# 染色体排序
chr_order <- paste0("chr", c(1:22, "X", "Y"))
chr_cnv_long <- chr_cnv_long %>%
  filter(chr %in% chr_order) %>%
  mutate(chr = factor(chr, levels = chr_order))

# 热图
chr_cnv_wide <- chr_cnv_long %>%
  tidyr::pivot_wider(names_from = chr, values_from = mean_cnv) %>%
  tibble::column_to_rownames("cell_type") %>%
  as.matrix()

Heatmap(chr_cnv_wide,
        name = "CNV signal",
        col = colorRamp2(c(0, max(chr_cnv_wide) / 2, max(chr_cnv_wide)),
                          c("white", "orange", "firebrick")),
        cluster_columns = FALSE,
        column_title = "Per-chromosome CNV signal by cell type",
        row_names_gp = gpar(fontsize = 10),
        column_names_gp = gpar(fontsize = 9),
        column_names_rot = 45)
```


```{r}
#| label: plot-chr-cnv-specific
#| eval: false
#| fig-width: 10
#| fig-height: 5

# 对特定染色体做更细致的展示（如发现某染色体信号异常强）
chr_of_interest <- "chr8"  # 替换为感兴趣的染色体

chr_cnv_df %>%
  ggplot(aes(x = reorder(cell_type, .data[[chr_of_interest]], FUN = median),
             y = .data[[chr_of_interest]], fill = cell_type %in% reference_groups)) +
  geom_boxplot(outlier.size = 0.3) +
  scale_fill_manual(values = c("TRUE" = "#4393C3", "FALSE" = "#D6604D"),
                    labels = c("Observation", "Reference"), name = "Group") +
  coord_flip() +
  labs(x = NULL, y = "CNV signal",
       title = paste("CNV signal on", chr_of_interest, "by cell type")) +
  theme_bw(base_size = 12)
```


## Part IV: Subclone Identification {#part-iv}

::: {.callout-tip}
## 亚克隆分析的意义

**同一肿瘤内不同 CNV profile 的细胞群代表不同的进化分支（亚克隆）。**
亚克隆分析可以：

- 揭示肿瘤内异质性
- 识别可能的耐药亚群
- 追踪肿瘤进化历程
- 为精准治疗提供依据

inferCNV 的 `analysis_mode = "subclusters"` 会自动检测亚克隆，
结果保存在 HMM 输出文件中。
:::


### Extract Subclone Information

```{r}
#| label: extract-subclusters
#| eval: false

# 如果运行了 analysis_mode = "subclusters"，inferCNV 会在输出目录中
# 生成亚克隆聚类的 HMM 预测文件

# 检查可用的 HMM 输出
hmm_files <- list.files(output_dir, pattern = "HMM", full.names = TRUE)
cat("HMM output files:\n")
print(basename(hmm_files))

# 读取 HMM 预测结果（如果存在）
hmm_pred_file <- file.path(output_dir, "infercnv.17_HMM_predHMMi6.leiden.hmm_mode-subclusters.Pnorm_0.5.repr_intensities.observations.txt")

if (file.exists(hmm_pred_file)) {
  hmm_pred <- read.delim(hmm_pred_file, row.names = 1, check.names = FALSE)
  cat("HMM predictions loaded:", dim(hmm_pred), "\n")
} else {
  cat("HMM prediction file not found. Check output directory for available files.\n")
  cat("Available files:\n")
  list.files(output_dir, pattern = "observations")
}
```


### Cluster Cells by CNV Profile

```{r}
#| label: cnv-clustering
#| eval: false

# 基于 CNV profile 对 tumor 细胞做层次聚类，识别亚克隆
# 提取 tumor 细胞的 CNV 矩阵
tumor_cells <- colnames(seurat_obj)[!seurat_obj$cell_type %in% reference_groups]
tumor_cells <- intersect(tumor_cells, colnames(expr_data))

cnv_tumor <- expr_data[, tumor_cells]

# 使用相关性距离做层次聚类
# 对大数据集，先降维再聚类
if (ncol(cnv_tumor) > 5000) {
  # PCA 降维
  pca_cnv <- prcomp(t(cnv_tumor), center = TRUE, scale. = FALSE, rank. = 30)
  cnv_for_clust <- pca_cnv$x
} else {
  cnv_for_clust <- t(cnv_tumor)
}

# 层次聚类
dist_mat <- dist(cnv_for_clust, method = "euclidean")
hc <- hclust(dist_mat, method = "ward.D2")

# 动态切割（可用 dynamicTreeCut 包，或固定 k）
n_subclusters <- 3  # 根据实际情况调整
subclone_labels <- cutree(hc, k = n_subclusters)
names(subclone_labels) <- tumor_cells

# 添加到 Seurat
seurat_obj$cnv_subclone <- NA_character_
seurat_obj$cnv_subclone[tumor_cells] <- paste0("Subclone_", subclone_labels)

table(seurat_obj$cnv_subclone)
```


```{r}
#| label: plot-subclones
#| eval: false
#| fig-width: 14
#| fig-height: 5

# UMAP 展示亚克隆
p1 <- DimPlot(seurat_obj, group.by = "cnv_subclone",
               reduction = "umap", pt.size = 0.3, na.value = "grey90") +
  labs(title = "CNV-based Subclones")

p2 <- DimPlot(seurat_obj, group.by = "cell_type",
               reduction = "umap", pt.size = 0.3, label = TRUE) +
  NoLegend() +
  labs(title = "Cell Type")

p3 <- FeaturePlot(seurat_obj, features = "cnv_score",
                   reduction = "umap", pt.size = 0.3) +
  scale_color_viridis_c(option = "inferno") +
  labs(title = "CNV Score")

p1 + p2 + p3
```


### Subclone CNV Profile Comparison

```{r}
#| label: subclone-cnv-profile
#| eval: false
#| fig-width: 14
#| fig-height: 6

# 每个亚克隆的染色体 CNV profile
subclone_chr <- chr_cnv_df %>%
  filter(cell_id %in% tumor_cells) %>%
  mutate(subclone = seurat_obj$cnv_subclone[cell_id]) %>%
  tidyr::pivot_longer(cols = starts_with("chr"),
                       names_to = "chr", values_to = "cnv_signal") %>%
  filter(chr %in% chr_order) %>%
  mutate(chr = factor(chr, levels = chr_order)) %>%
  group_by(subclone, chr) %>%
  summarise(mean_cnv = mean(cnv_signal), .groups = "drop")

ggplot(subclone_chr, aes(x = chr, y = mean_cnv, fill = subclone)) +
  geom_col(position = "dodge") +
  labs(x = "Chromosome", y = "Mean CNV signal",
       title = "Per-chromosome CNV signal by subclone") +
  theme_bw(base_size = 12) +
  theme(axis.text.x = element_text(angle = 45, hjust = 1))
```


### Subclone Differential Expression

```{r}
#| label: subclone-de
#| eval: false

# 亚克隆间的差异表达分析，识别亚克隆特异性基因
Idents(seurat_obj) <- "cnv_subclone"
subclone_markers <- FindAllMarkers(seurat_obj,
                                    only.pos = TRUE,
                                    min.pct = 0.25,
                                    logfc.threshold = 0.5)

top_markers <- subclone_markers %>%
  group_by(cluster) %>%
  slice_max(avg_log2FC, n = 10)

cat("Top markers per subclone:\n")
print(top_markers %>% select(cluster, gene, avg_log2FC, p_val_adj))

# 重置 Idents
Idents(seurat_obj) <- "cell_type"
```


```{r}
#| label: plot-subclone-markers
#| eval: false
#| fig-width: 12
#| fig-height: 8

# 亚克隆 marker 基因的热图
top_genes <- top_markers %>%
  group_by(cluster) %>%
  slice_max(avg_log2FC, n = 5) %>%
  pull(gene) %>%
  unique()

# 只展示 tumor 细胞
tumor_subset <- subset(seurat_obj, cells = tumor_cells)
DoHeatmap(tumor_subset, features = top_genes, group.by = "cnv_subclone",
          size = 3) +
  labs(title = "Top Marker Genes per CNV Subclone")
```


## Part V: Multi-Sample CNV Comparison {#part-v}

::: {.callout-note}
## 何时使用多样本比较？

**适用场景：**

- 比较不同患者/条件间的 CNV 模式差异
- 评估治疗前后 CNV landscape 的变化
- 跨样本识别共享 vs 样本特异的 CNV 事件

**方法：** 对每个样本/条件分别运行 inferCNV，提取 CNV score，再统一比较。
:::

```{r}
#| label: multi-sample-cnv
#| eval: false

# 按条件/样本比较 CNV score 分布
cnv_by_condition <- seurat_obj@meta.data %>%
  filter(!is.na(cnv_score)) %>%
  select(cell_type, group, cnv_score)

# 各条件下 tumor 细胞的 CNV score
tumor_cnv <- cnv_by_condition %>%
  filter(!cell_type %in% reference_groups)

ggplot(tumor_cnv, aes(x = group, y = cnv_score, fill = group)) +
  geom_boxplot(outlier.size = 0.3) +
  geom_jitter(width = 0.2, size = 0.1, alpha = 0.1) +
  facet_wrap(~cell_type, scales = "free_y") +
  labs(x = NULL, y = "CNV Score",
       title = "CNV Score by Condition (observation cells only)") +
  theme_bw(base_size = 12) +
  theme(axis.text.x = element_text(angle = 45, hjust = 1),
        legend.position = "none")
```


```{r}
#| label: multi-sample-cnv-stat
#| eval: false

# 统计检验：各条件间 CNV score 是否有显著差异
stat_cnv <- tumor_cnv %>%
  group_by(cell_type) %>%
  summarise(
    n_cells = n(),
    mean_cnv = mean(cnv_score),
    p_value = tryCatch(
      kruskal.test(cnv_score ~ group)$p.value,
      error = function(e) NA_real_
    ),
    .groups = "drop"
  ) %>%
  mutate(p_adj = p.adjust(p_value, method = "BH")) %>%
  arrange(p_adj)

cat("CNV score comparison across conditions:\n")
print(stat_cnv)

write.csv(stat_cnv, file.path(output_base, "cnv_score_by_condition.csv"),
          row.names = FALSE)
```


## Part VI: Integration with Seurat {#part-vi}

### Save CNV Results to Seurat Object

```{r}
#| label: save-to-seurat
#| eval: false

# 将 inferCNV 结果整合到 Seurat 对象的 misc slot
seurat_obj@misc$infercnv <- list(
  cnv_score     = seurat_obj$cnv_score,
  cnv_class     = seurat_obj$cnv_class,
  cnv_subclone  = seurat_obj$cnv_subclone,
  params = list(
    reference_groups = reference_groups,
    cutoff           = 0.1,
    threshold        = threshold,
    analysis_mode    = "subclusters"
  )
)
```


### CNV Score vs Other Features

```{r}
#| label: cnv-correlation
#| eval: false
#| fig-width: 12
#| fig-height: 5

# CNV score 与其他细胞特征的关联
meta <- seurat_obj@meta.data %>%
  filter(!is.na(cnv_score))

# CNV score vs nCount_RNA
p1 <- ggplot(meta, aes(x = nCount_RNA, y = cnv_score, color = cell_type)) +
  geom_point(size = 0.3, alpha = 0.3) +
  scale_x_log10() +
  labs(title = "CNV Score vs Total UMI") +
  theme_bw() +
  theme(legend.position = "none")

# CNV score vs nFeature_RNA
p2 <- ggplot(meta, aes(x = nFeature_RNA, y = cnv_score, color = cell_type)) +
  geom_point(size = 0.3, alpha = 0.3) +
  labs(title = "CNV Score vs Gene Count") +
  theme_bw() +
  theme(legend.position = "none")

# CNV score vs percent.mt（如果有）
if ("percent.mt" %in% colnames(meta)) {
  p3 <- ggplot(meta, aes(x = percent.mt, y = cnv_score, color = cell_type)) +
    geom_point(size = 0.3, alpha = 0.3) +
    labs(title = "CNV Score vs % Mito") +
    theme_bw()
  p1 + p2 + p3
} else {
  p1 + p2
}
```


### Export Summary Table

```{r}
#| label: export-summary
#| eval: false

# 导出细胞级 CNV 结果表
cnv_summary <- seurat_obj@meta.data %>%
  tibble::rownames_to_column("cell_id") %>%
  filter(!is.na(cnv_score)) %>%
  select(cell_id, cell_type, group, cnv_score, cnv_class, cnv_subclone)

write.csv(cnv_summary, file.path(output_base, "cnv_cell_summary.csv"),
          row.names = FALSE)

# 按细胞类型汇总
type_summary <- cnv_summary %>%
  group_by(cell_type) %>%
  summarise(
    n_cells = n(),
    mean_cnv_score = mean(cnv_score),
    median_cnv_score = median(cnv_score),
    pct_high_cnv = mean(cnv_class == "High CNV (likely malignant)") * 100,
    .groups = "drop"
  ) %>%
  arrange(desc(mean_cnv_score))

cat("Cell type CNV summary:\n")
print(type_summary)

write.csv(type_summary, file.path(output_base, "cnv_celltype_summary.csv"),
          row.names = FALSE)
```


## Save Results

```{r}
#| label: save-all
#| eval: false

# 保存带 CNV 注释的 Seurat 对象
qs2::qs_save(seurat_obj, file.path(output_base, "seurat_with_cnv.qs2"))

# 保存 inferCNV 对象
qs2::qs_save(infercnv_obj, file.path(output_base, "infercnv_obj.qs2"))
```


## Notes

- inferCNV 结果是**统计推断**，不是真正的 WGS/WES 级别 CNV calling。对关键结论应当用正交方法（如 bulk DNA-seq、FISH）验证。
- **参考细胞的选择**对结果影响极大。如果参考细胞本身含有 CNV（如 CAF），会扭曲所有推断。
- HMM 模式 (`HMM = TRUE`) 的结果更适合做定量分析（如 gain/loss 分类），denoise-only 结果更适合定性观察。
- 如果需要更精确的 CNV calling，可考虑 **CopyKAT** 或 **numbat**（整合 allele frequency 信息）作为补充。
- 大数据集建议先下采样运行，确认参数合理后再全量运行。


## Session Info

```{r}
#| label: session-info

sessionInfo()
```
