---
title: "NicheNet Ligand-Target Analysis"
format:
  html:
    toc: true
    toc-depth: 2
---

## Introduction

NicheNet 用先验的 ligand-receptor-signaling-target 网络来回答一个比 CellChat 更偏“机制”的问题：

- 哪些 sender 细胞分泌的 ligand 最可能驱动 receiver 细胞中的目标基因变化？
- 这些 ligand 可能通过哪些 receptor 发挥作用？
- 它们最可能调控哪些 downstream target genes？

与主要关注“通讯网络拓扑”的 CellChat 不同，NicheNet 的核心输出是：

- **ligand activity ranking**：按预测能力对候选 ligand 排序
- **ligand-receptor support**：这些 ligand 在哪些 sender 中表达、与 receiver 的哪些 receptor 匹配
- **ligand-target links**：每个高优先级 ligand 最可能驱动的 target genes

本文件参考官方 [saeyslab/nichenetr](https://github.com/saeyslab/nichenetr) 与 [saeyslab/nichenet_protocol](https://github.com/saeyslab/nichenet_protocol) 的 receiver-centric workflow，默认基于 `harmonized_seurat.qs2` 进行分析。所有分析 chunk 默认设为 `eval: false`，适合在 RStudio 中逐步交互运行。

::: {.callout-note}
## 何时优先用 NicheNet？

- 已知一个 **receiver cell type**，并且你关心该细胞群在某条件下上调/下调的基因由谁驱动
- 想从“差异基因”反推上游 ligand，而不是只看 L-R 配对是否存在
- 需要给 CellChat / CellPhoneDB 的结果增加 target-level 机制支持

**不适用或需谨慎的场景：**

- 没有明确的 receiver 细胞群
- receiver 的 DE gene set 很弱或强烈受细胞组成变化影响
- 没有生物学重复，但又想把结果当作严格统计推断
:::


## Setup

```{r}
#| label: load-packages
#| include: false

library(Seurat)
library(nichenetr)
library(tidyverse)
library(patchwork)
library(qs2)
library(pheatmap)
library(ComplexHeatmap)

options(future.globals.maxSize = 40 * 1024^3)
set.seed(42)
```


## Installation and Prior Model Files

```{r}
#| label: install-nichenet
#| eval: false

# 如果尚未安装
# install.packages(c("remotes", "tidyverse", "patchwork", "pheatmap", "ComplexHeatmap", "qs"))
# remotes::install_github("saeyslab/nichenetr")
```

::: {.callout-important}
## 关于 prior model 文件

NicheNet 运行依赖预先构建好的知识网络对象，常见包括：

- `ligand_target_matrix`
- `lr_network`
- `weighted_networks`

建议从官方 protocol / Zenodo 下载后存到本地，例如：

- `resources/nichenet/mouse/ligand_target_matrix.rds`
- `resources/nichenet/mouse/lr_network.rds`
- `resources/nichenet/mouse/weighted_networks.rds`

这样 notebook 不依赖临时网络连接，也更容易复现。
:::


## Load Data

```{r}
#| label: load-data
#| eval: false

seurat_obj <- qs2::qs_read("datasets/harmonized_seurat.qs2")

# 移除技术伪影
seurat_obj <- subset(seurat_obj, cell_type != "Multiplets")

# NicheNet 需要 normalized RNA expression 来判断表达与做 receiver DE。
# 如果上游没有对 RNA assay 做 NormalizeData()，需先在这里补充。
DefaultAssay(seurat_obj) <- "RNA"

seurat_obj
colnames(seurat_obj@meta.data)
table(seurat_obj$cell_type)
table(seurat_obj$group)
table(seurat_obj$orig.ident)
```


## Analysis Design

先明确 4 个核心元素：

1. **receiver cell type**：谁在响应？
2. **condition of interest**：receiver 在哪个条件下发生转录变化？
3. **reference condition**：和谁比较？
4. **sender cells**：谁可能释放 ligand？

```{r}
#| label: define-design
#| eval: false

# === 数据设计 ===
species <- "mouse"  # "mouse" or "human"
receiver_ct <- "Alveolar Macrophages"
sender_celltypes <- c("AT1", "AT2", "Fibroblasts", "Endothelial", "Monocytes")

condition_col <- "group"
sample_col <- "orig.ident"
celltype_col <- "cell_type"

condition_oi <- "Model"
condition_ref <- "Normal"

# === 分析阈值 ===
expression_pct_cutoff <- 0.10
logfc_cutoff <- 0.15
adj_p_cutoff <- 0.05
top_n_ligands <- 20
top_n_targets_per_ligand <- 50
```

::: {.callout-tip}
## sender 的两种定义策略

- **sender-agnostic**：除 receiver 外，所有细胞都可作为潜在 sender
- **sender-focused**：只分析你明确指定的 sender 细胞群

推荐先做 sender-agnostic 看全局，再做 sender-focused 精炼候选 ligand。
:::


## Sanity Checks Before Running NicheNet

```{r}
#| label: sanity-checks
#| eval: false

table(seurat_obj[[celltype_col, drop = TRUE]])
table(seurat_obj[[condition_col, drop = TRUE]])
table(seurat_obj[[celltype_col, drop = TRUE]], seurat_obj[[condition_col, drop = TRUE]])

stopifnot(receiver_ct %in% unique(seurat_obj[[celltype_col, drop = TRUE]]))
stopifnot(all(c(condition_oi, condition_ref) %in% unique(seurat_obj[[condition_col, drop = TRUE]])))
stopifnot(all(sender_celltypes %in% unique(seurat_obj[[celltype_col, drop = TRUE]])))
```


## Load NicheNet Prior Model

```{r}
#| label: load-prior-model
#| eval: false

model_dir <- file.path("resources", "nichenet", species)

ligand_target_matrix <- readRDS(file.path(model_dir, "ligand_target_matrix.rds"))
lr_network <- readRDS(file.path(model_dir, "lr_network.rds"))
weighted_networks <- readRDS(file.path(model_dir, "weighted_networks.rds"))

dim(ligand_target_matrix)
dplyr::glimpse(lr_network)
names(weighted_networks)
```


## Prepare Seurat Object

```{r}
#| label: prepare-seurat
#| eval: false

Idents(seurat_obj) <- seurat_obj[[celltype_col, drop = TRUE]]

# 仅保留本次分析相关条件
keep_cells <- rownames(seurat_obj@meta.data)[
  seurat_obj[[condition_col, drop = TRUE]] %in% c(condition_ref, condition_oi)
]
seurat_use <- seurat_obj[, keep_cells]

table(seurat_use[[celltype_col, drop = TRUE]])
table(seurat_use[[condition_col, drop = TRUE]])
```


## Step 1: Define Receiver Gene Set of Interest

NicheNet 的输入不是“全部 DE 基因”，而是你认为最能代表 receiver 响应的一组 geneset。

最常见做法：

- 在 **receiver cell type** 内比较 `condition_oi` vs `condition_ref`
- 取上调基因作为 `geneset_oi`
- 以 receiver 中表达的全部基因作为 background

::: {.callout-warning}
## 统计解释

如果你有多个生物学重复，建议优先用 pseudobulk / sample-level DE 生成 `geneset_oi`，再把显著基因喂给 NicheNet。

下面的 `FindMarkers()` 更适合：

- 探索性分析
- 快速生成 receiver gene program
- 与 Seurat 工作流保持一致
:::

```{r}
#| label: receiver-de
#| eval: false

receiver_cells <- rownames(seurat_use@meta.data)[
  seurat_use[[celltype_col, drop = TRUE]] == receiver_ct
]
receiver_obj <- seurat_use[, receiver_cells]

Idents(receiver_obj) <- receiver_obj[[condition_col, drop = TRUE]]

receiver_de <- FindMarkers(
  object = receiver_obj,
  ident.1 = condition_oi,
  ident.2 = condition_ref,
  assay = "RNA",
  slot = "data",
  logfc.threshold = 0,
  min.pct = expression_pct_cutoff,
  test.use = "wilcox"
) %>%
  rownames_to_column("gene")

receiver_de_sig <- receiver_de %>%
  filter(p_val_adj < adj_p_cutoff, avg_log2FC > logfc_cutoff) %>%
  arrange(desc(avg_log2FC))

geneset_oi <- receiver_de_sig$gene

length(geneset_oi)
head(receiver_de_sig, 20)
```


## Step 2: Define Expressed Genes in Receiver and Senders

```{r}
#| label: expressed-genes
#| eval: false

Idents(seurat_use) <- seurat_use[[celltype_col, drop = TRUE]]

expressed_genes_receiver <- get_expressed_genes(
  receiver_ct,
  seurat_use,
  pct = expression_pct_cutoff,
  assay_oi = "RNA"
)

expressed_genes_senders <- sender_celltypes %>%
  set_names() %>%
  map(~ get_expressed_genes(.x, seurat_use, pct = expression_pct_cutoff, assay_oi = "RNA"))

background_expressed_genes <- expressed_genes_receiver

length(expressed_genes_receiver)
map_int(expressed_genes_senders, length)
```


## Step 3: Define Candidate Ligands

### 3A. Sender-Agnostic Candidate Ligands

候选 ligand = 任意细胞中可能表达，且其 receptor 在 receiver 中表达的 ligand。

```{r}
#| label: sender-agnostic-ligands
#| eval: false

potential_ligands_agnostic <- lr_network %>%
  filter(to %in% expressed_genes_receiver) %>%
  pull(from) %>%
  unique()

length(potential_ligands_agnostic)
head(sort(potential_ligands_agnostic))
```


### 3B. Sender-Focused Candidate Ligands

候选 ligand = 指定 sender 中表达，且其 receptor 在 receiver 中表达的 ligand。

```{r}
#| label: sender-focused-ligands
#| eval: false

sender_ligand_tbl <- imap_dfr(expressed_genes_senders, function(gene_vec, sender_nm) {
  tibble(sender = sender_nm, ligand = gene_vec)
})

potential_ligands_focused <- lr_network %>%
  filter(from %in% sender_ligand_tbl$ligand, to %in% expressed_genes_receiver) %>%
  pull(from) %>%
  unique()

length(potential_ligands_focused)
head(sort(potential_ligands_focused))
```


## Step 4: Run Ligand Activity Analysis

推荐两套都跑：

- `ligand_activities_agnostic`
- `ligand_activities_focused`

重点看两者重叠的高排名 ligand，它们通常更稳健。

```{r}
#| label: ligand-activity
#| eval: false

ligand_activities_agnostic <- predict_ligand_activities(
  geneset = geneset_oi,
  background_expressed_genes = background_expressed_genes,
  ligand_target_matrix = ligand_target_matrix,
  potential_ligands = potential_ligands_agnostic
) %>%
  arrange(desc(aupr_corrected))

ligand_activities_focused <- predict_ligand_activities(
  geneset = geneset_oi,
  background_expressed_genes = background_expressed_genes,
  ligand_target_matrix = ligand_target_matrix,
  potential_ligands = potential_ligands_focused
) %>%
  arrange(desc(aupr_corrected))

top_ligands_agnostic <- ligand_activities_agnostic %>%
  slice_head(n = top_n_ligands) %>%
  pull(test_ligand)

top_ligands_focused <- ligand_activities_focused %>%
  slice_head(n = top_n_ligands) %>%
  pull(test_ligand)

top_ligands_consensus <- intersect(top_ligands_agnostic, top_ligands_focused)

head(ligand_activities_focused, 20)
top_ligands_consensus
```


## Step 5: Visualize Top Ligand Activities

```{r}
#| label: plot-ligand-activity
#| eval: false

p1 <- ligand_activities_agnostic %>%
  slice_head(n = top_n_ligands) %>%
  mutate(test_ligand = forcats::fct_reorder(test_ligand, aupr_corrected)) %>%
  ggplot(aes(x = test_ligand, y = aupr_corrected)) +
  geom_col(fill = "#4C78A8") +
  coord_flip() +
  labs(title = "Top ligands (sender-agnostic)",
       x = NULL, y = "Corrected AUPR") +
  theme_classic()

p2 <- ligand_activities_focused %>%
  slice_head(n = top_n_ligands) %>%
  mutate(test_ligand = forcats::fct_reorder(test_ligand, aupr_corrected)) %>%
  ggplot(aes(x = test_ligand, y = aupr_corrected)) +
  geom_col(fill = "#F58518") +
  coord_flip() +
  labs(title = "Top ligands (sender-focused)",
       x = NULL, y = "Corrected AUPR") +
  theme_classic()

p1 + p2
```


## Step 6: Map Top Ligands Back to Sender Cell Types

这一步回答：高优先级 ligand 主要由哪些 sender 细胞群提供？

```{r}
#| label: map-ligands-to-senders
#| eval: false

top_ligands_use <- if (length(top_ligands_consensus) >= 5) {
  top_ligands_consensus
} else {
  top_ligands_focused
}

sender_ligand_support <- sender_ligand_tbl %>%
  filter(ligand %in% top_ligands_use) %>%
  distinct(sender, ligand) %>%
  arrange(ligand, sender)

sender_ligand_support
```


```{r}
#| label: sender-ligand-expression-heatmap
#| eval: false

avg_expr_sender <- AverageExpression(
  seurat_use,
  assays = "RNA",
  group.by = celltype_col,
  layer = "data",
  features = unique(top_ligands_use)
)$RNA

avg_expr_sender <- avg_expr_sender[
  rownames(avg_expr_sender) %in% unique(top_ligands_use),
  colnames(avg_expr_sender) %in% sender_celltypes,
  drop = FALSE
]

pheatmap::pheatmap(
  avg_expr_sender,
  scale = "row",
  clustering_method = "ward.D2",
  color = colorRampPalette(c("navy", "white", "firebrick3"))(100),
  main = "Ligand expression across sender cell types"
)
```


## Step 7: Identify Ligand-Receptor Support in Receiver

这一步回答：top ligands 在 receiver 中有哪些可表达 receptor 支持？

```{r}
#| label: ligand-receptor-support
#| eval: false

top_ligand_receptor_tbl <- lr_network %>%
  filter(from %in% top_ligands_use, to %in% expressed_genes_receiver) %>%
  distinct(from, to)

if ("lr_sig" %in% names(weighted_networks)) {
  top_ligand_receptor_tbl <- weighted_networks$lr_sig %>%
    filter(from %in% top_ligands_use, to %in% expressed_genes_receiver) %>%
    distinct(from, to, weight) %>%
    arrange(desc(weight))
}

head(top_ligand_receptor_tbl, 30)
```


```{r}
#| label: ligand-receptor-heatmap
#| eval: false

lr_binary_mat <- top_ligand_receptor_tbl %>%
  mutate(value = 1) %>%
  pivot_wider(names_from = to, values_from = value, values_fill = 0) %>%
  column_to_rownames("from") %>%
  as.matrix()

pheatmap::pheatmap(
  lr_binary_mat,
  cluster_rows = TRUE,
  cluster_cols = TRUE,
  color = c("white", "#E45756"),
  legend_breaks = c(0, 1),
  main = "Ligand-receptor support"
)
```


```{r}
#| label: receiver-receptor-expression
#| eval: false

receiver_receptors <- unique(top_ligand_receptor_tbl$to)

receiver_subset <- seurat_use[, seurat_use[[celltype_col, drop = TRUE]] == receiver_ct]

DotPlot(
  receiver_subset,
  features = receiver_receptors,
  group.by = condition_col,
  assay = "RNA"
) +
  RotatedAxis() +
  labs(title = paste("Receiver receptor expression:", receiver_ct))
```


## Step 8: Infer Downstream Target Genes of Top Ligands

这一步是 NicheNet 最有价值的部分之一：把“哪个 ligand 最可能是 driver”进一步展开为“它可能调控了哪些 receiver target genes”。

```{r}
#| label: ligand-target-links
#| eval: false

active_ligand_target_links_df <- bind_rows(
  lapply(top_ligands_use, function(ligand_oi) {
    get_weighted_ligand_target_links(
      ligand = ligand_oi,
      geneset = geneset_oi,
      ligand_target_matrix = ligand_target_matrix,
      n = top_n_targets_per_ligand
    )
  })
)

head(active_ligand_target_links_df, 30)
```


```{r}
#| label: ligand-target-heatmap
#| eval: false

ligand_target_vis_mat <- prepare_ligand_target_visualization(
  active_ligand_target_links_df,
  ligand_target_matrix,
  cutoff = 0.25
)

pheatmap::pheatmap(
  ligand_target_vis_mat,
  cluster_rows = TRUE,
  cluster_cols = TRUE,
  color = colorRampPalette(c("white", "#FDB863", "#B2182B"))(100),
  main = "Top ligand-target regulatory potential"
)
```


## Step 9: Overlay Predicted Targets with Receiver DE Results

这一步用于把 NicheNet 预测和实际 receiver DE 结果合并，筛出“既是预测 target，又在 receiver 中显著变化”的高可信基因。

```{r}
#| label: merge-targets-with-de
#| eval: false

ligand_target_with_de <- active_ligand_target_links_df %>%
  left_join(
    receiver_de %>% select(gene, avg_log2FC, p_val_adj),
    by = c("target" = "gene")
  ) %>%
  arrange(ligand, desc(weight))

head(ligand_target_with_de, 30)
```


```{r}
#| label: plot-top-targets
#| eval: false

top_targets_plot_df <- ligand_target_with_de %>%
  group_by(ligand) %>%
  slice_max(order_by = weight, n = 10) %>%
  ungroup()

ggplot(top_targets_plot_df,
       aes(x = forcats::fct_reorder(target, weight), y = weight, fill = ligand)) +
  geom_col(show.legend = FALSE) +
  coord_flip() +
  facet_wrap(~ ligand, scales = "free_y") +
  labs(title = "Top predicted target genes per ligand",
       x = NULL, y = "Regulatory potential") +
  theme_classic()
```


## Step 10: Prioritize Final Ligands for Interpretation

综合以下证据进行优先级排序：

- ligand activity 分数高
- sender 中表达明确
- receiver 中有 receptor 支持
- 能连接到 biologically relevant targets
- 与已知生物学一致

```{r}
#| label: final-prioritization
#| eval: false

ligand_summary <- ligand_activities_focused %>%
  filter(test_ligand %in% top_ligands_use) %>%
  select(test_ligand, aupr_corrected, pearson) %>%
  rename(ligand = test_ligand) %>%
  left_join(
    sender_ligand_support %>%
      count(ligand, name = "n_supporting_senders"),
    by = "ligand"
  ) %>%
  left_join(
    top_ligand_receptor_tbl %>%
      count(from, name = "n_supported_receptors") %>%
      rename(ligand = from),
    by = "ligand"
  ) %>%
  left_join(
    active_ligand_target_links_df %>%
      count(ligand, name = "n_predicted_targets"),
    by = "ligand"
  ) %>%
  arrange(desc(aupr_corrected), desc(n_supported_receptors))

ligand_summary
```


## Optional: Compare Multiple Receiver Cell Types

如果你想系统比较多个 receiver，可以把上面的流程包装成函数，对多个 receiver 分别运行。

```{r}
#| label: multi-receiver-template
#| eval: false

receiver_candidates <- c("Alveolar Macrophages", "AT2", "Endothelial")

run_nichenet_receiver <- function(receiver_ct_oi) {
  receiver_obj <- seurat_use[, seurat_use[[celltype_col, drop = TRUE]] == receiver_ct_oi]
  Idents(receiver_obj) <- receiver_obj[[condition_col, drop = TRUE]]

  receiver_de <- FindMarkers(
    receiver_obj,
    ident.1 = condition_oi,
    ident.2 = condition_ref,
    assay = "RNA",
    slot = "data",
    logfc.threshold = 0,
    min.pct = expression_pct_cutoff
  ) %>%
    rownames_to_column("gene")

  geneset_oi <- receiver_de %>%
    filter(p_val_adj < adj_p_cutoff, avg_log2FC > logfc_cutoff) %>%
    pull(gene)

  expressed_receiver <- get_expressed_genes(
    receiver_ct_oi,
    seurat_use,
    pct = expression_pct_cutoff,
    assay_oi = "RNA"
  )

  potential_ligands <- lr_network %>%
    filter(from %in% sender_ligand_tbl$ligand, to %in% expressed_receiver) %>%
    pull(from) %>%
    unique()

  predict_ligand_activities(
    geneset = geneset_oi,
    background_expressed_genes = expressed_receiver,
    ligand_target_matrix = ligand_target_matrix,
    potential_ligands = potential_ligands
  ) %>%
    mutate(receiver = receiver_ct_oi) %>%
    arrange(desc(aupr_corrected))
}

multi_receiver_results <- map_dfr(receiver_candidates, run_nichenet_receiver)
multi_receiver_results
```


## Export Results

```{r}
#| label: save-results
#| eval: false

dir.create("Results", showWarnings = FALSE)
dir.create(file.path("Results", "nichenet"), showWarnings = FALSE)

write.csv(receiver_de, file.path("Results", "nichenet", "receiver_de_all.csv"), row.names = FALSE)
write.csv(receiver_de_sig, file.path("Results", "nichenet", "receiver_de_sig.csv"), row.names = FALSE)
write.csv(ligand_activities_agnostic, file.path("Results", "nichenet", "ligand_activities_agnostic.csv"), row.names = FALSE)
write.csv(ligand_activities_focused, file.path("Results", "nichenet", "ligand_activities_focused.csv"), row.names = FALSE)
write.csv(sender_ligand_support, file.path("Results", "nichenet", "sender_ligand_support.csv"), row.names = FALSE)
write.csv(top_ligand_receptor_tbl, file.path("Results", "nichenet", "ligand_receptor_support.csv"), row.names = FALSE)
write.csv(active_ligand_target_links_df, file.path("Results", "nichenet", "ligand_target_links.csv"), row.names = FALSE)
write.csv(ligand_target_with_de, file.path("Results", "nichenet", "ligand_target_with_de.csv"), row.names = FALSE)
write.csv(ligand_summary, file.path("Results", "nichenet", "ligand_summary.csv"), row.names = FALSE)

saveRDS(
  list(
    receiver_de = receiver_de,
    receiver_de_sig = receiver_de_sig,
    ligand_activities_agnostic = ligand_activities_agnostic,
    ligand_activities_focused = ligand_activities_focused,
    sender_ligand_support = sender_ligand_support,
    ligand_receptor_support = top_ligand_receptor_tbl,
    ligand_target_links = active_ligand_target_links_df,
    ligand_summary = ligand_summary
  ),
  file = file.path("Results", "nichenet", "nichenet_results.rds")
)
```


## Interpretation Checklist

在汇报结果前，建议逐项检查：

- receiver 的 `geneset_oi` 是否真的代表该细胞群的生物学响应，而不是混入了 composition artifact
- top ligands 是否在 sender 中真实表达，而不只是知识网络里存在
- receiver 的 receptor 是否表达，且最好在相关条件下有合理变化
- ligand-target links 是否能解释关键 marker / pathway
- 多个候选 ligand 是否指向同一 biological program


## Session Info

```{r}
#| label: session-info

sessionInfo()
```
