---
title: "PROGENy Pathway Activity Analysis"
format:
  html:
    toc: true
    toc-depth: 2
---


## Introduction

PROGENy（Pathway RespOnsive GENes）通过**转录足迹（footprint）**推断信号通路活性，
与传统基因集方法（GSVA）不同，它使用从大量扰动实验中学习到的**通路响应基因权重**，
而非通路成员基因本身。

支持 14 条核心信号通路：Androgen, EGFR, Estrogen, Hypoxia, JAK-STAT, MAPK,
NFkB, p53, PI3K, TGFb, TNFa, Trail, VEGF, WNT。

本分析使用 `decoupleR` 包调用 PROGENy 模型权重，在单细胞水平推断通路活性，
并比较 Normal / Model（BLM）/ QR056251（ROCK1/2 抑制剂）三组间的差异。


## Setup

```{r}
#| label: load-packages
#| include: false

library(Seurat)
library(decoupleR)
library(dplyr)
library(tidyr)
library(tibble)
library(ggplot2)
library(patchwork)
library(qs2)

set.seed(42)
```


## Load Data

```{r}
#| label: load-data
#| eval: false

seurat_obj <- qs2::qs_read("datasets/harmonized_seurat.qs2")

# 移除 Multiplets
seurat_obj <- subset(seurat_obj, cell_type != "Multiplets")

DefaultAssay(seurat_obj) <- "RNA"

# 确认分组信息
seurat_obj$group <- factor(seurat_obj$group,
                           levels = c("Normal", "Model", "QR056251"))
table(seurat_obj$group)
table(seurat_obj$cell_type)
```


## Get PROGENy Model Weights

```{r}
#| label: get-progeny-model
#| eval: false

# 获取 PROGENy 模型权重（小鼠）
# top = 500：每条通路取前 500 个响应基因（默认 100，增大可提高覆盖率）
# organism = "mouse"：使用小鼠同源基因映射
progeny_model <- decoupleR::get_progeny(organism = "mouse", top = 500)

# 查看模型结构
head(progeny_model)
table(progeny_model$source)  # 14 条通路
```


## Run PROGENy at Single-Cell Level

```{r}
#| label: run-progeny
#| eval: false

# 提取 normalized 表达矩阵（log-normalized data）
# decoupleR 需要 genes × cells 矩阵
expr_mat <- GetAssayData(seurat_obj, layer = "data")

# 使用 multivariate linear model（MLM）方法推断通路活性
# 这是 decoupleR 推荐的方法，速度快且准确
progeny_scores <- decoupleR::run_mlm(
  mat = expr_mat,
  net = progeny_model,
  .source = "source",
  .target = "target",
  .mor = "weight",
  minsize = 5
)

head(progeny_scores)
```


## Add PROGENy Scores to Seurat Object

```{r}
#| label: add-to-seurat
#| eval: false

# 将通路活性分数转为宽格式矩阵，添加到 Seurat metadata
progeny_wide <- progeny_scores |>
  filter(statistic == "mlm") |>
  select(source, condition, score) |>
  pivot_wider(names_from = source, values_from = score) |>
  column_to_rownames("condition")

# 确保细胞顺序一致
progeny_wide <- progeny_wide[colnames(seurat_obj), ]

# 添加到 metadata
seurat_obj <- AddMetaData(seurat_obj, metadata = progeny_wide)

# 也创建一个单独的 assay 方便后续可视化
progeny_assay <- CreateAssayObject(data = t(as.matrix(progeny_wide)))
seurat_obj[["progeny"]] <- progeny_assay
```


## Visualization: UMAP Feature Plot

在 UMAP 上可视化每条通路的活性分布。

```{r}
#| label: umap-progeny
#| eval: false
#| fig-width: 14
#| fig-height: 10

DefaultAssay(seurat_obj) <- "progeny"

# 与 ROCK/纤维化相关的核心通路
pathways_of_interest <- c("TGFb", "Hypoxia", "TNFa", "NFkB",
                          "VEGF", "JAK-STAT", "PI3K", "WNT")

FeaturePlot(seurat_obj,
            features = pathways_of_interest,
            min.cutoff = "q05", max.cutoff = "q95",
            cols = c("lightgrey", "darkred"),
            ncol = 4) &
  theme(plot.title = element_text(size = 12))
```


## Visualization: Violin Plot per Group

按 Normal / Model / QR056251 分组比较通路活性。

```{r}
#| label: violin-per-group
#| eval: false
#| fig-width: 16
#| fig-height: 10

DefaultAssay(seurat_obj) <- "progeny"

all_pathways <- rownames(seurat_obj[["progeny"]])

VlnPlot(seurat_obj,
        features = all_pathways,
        group.by = "group",
        pt.size = 0,
        ncol = 5) &
  theme(axis.text.x = element_text(angle = 45, hjust = 1),
        plot.title = element_text(size = 11)) &
  stat_summary(fun = median, geom = "point", size = 2, color = "black")
```


## Heatmap: Mean Pathway Activity per Cell Type × Group

```{r}
#| label: heatmap-celltype-group
#| eval: false
#| fig-width: 14
#| fig-height: 8

library(ComplexHeatmap)
library(circlize)

# 计算每个 cell_type × group 的平均通路活性
mean_activity <- seurat_obj@meta.data |>
  select(cell_type, group, all_of(all_pathways)) |>
  group_by(cell_type, group) |>
  summarise(across(all_of(all_pathways), mean), .groups = "drop") |>
  mutate(label = paste0(cell_type, " | ", group))

# 转为矩阵
mat <- mean_activity |>
  select(label, all_of(all_pathways)) |>
  column_to_rownames("label") |>
  as.matrix()

# Z-score 标准化（按通路/列）
mat_scaled <- scale(mat)

# 行注释：cell_type 和 group
row_anno <- mean_activity |>
  select(label, cell_type, group) |>
  column_to_rownames("label")

ha <- rowAnnotation(
  Group = row_anno$group,
  CellType = row_anno$cell_type,
  col = list(
    Group = c("Normal" = "#4393C3", "Model" = "#D6604D", "QR056251" = "#5AAE61")
  )
)

Heatmap(mat_scaled,
        name = "Z-score",
        left_annotation = ha,
        cluster_columns = TRUE,
        cluster_rows = TRUE,
        row_names_gp = gpar(fontsize = 8),
        column_names_gp = gpar(fontsize = 10),
        column_title = "PROGENy pathway activity (Z-scaled)")
```


## Per-Cell-Type Comparison Across Groups

对每种细胞类型，比较三组间的通路活性差异。

```{r}
#| label: per-celltype-comparison
#| eval: false
#| fig-width: 16
#| fig-height: 6

# 选择感兴趣的通路（与纤维化/ROCK相关）
pathways_plot <- c("TGFb", "Hypoxia", "TNFa", "NFkB", "WNT", "VEGF")

# 转为长格式
df_long <- seurat_obj@meta.data |>
  select(cell_type, group, all_of(pathways_plot)) |>
  pivot_longer(cols = all_of(pathways_plot),
               names_to = "pathway",
               values_to = "activity")

# 分面图：每个通路一行，X 轴为细胞类型，颜色为 group
ggplot(df_long, aes(x = cell_type, y = activity, fill = group)) +
  geom_boxplot(outlier.size = 0.3, linewidth = 0.3) +
  facet_wrap(~ pathway, scales = "free_y", ncol = 3) +
  scale_fill_manual(values = c("Normal" = "#4393C3",
                                "Model" = "#D6604D",
                                "QR056251" = "#5AAE61")) +
  theme_bw(base_size = 11) +
  theme(axis.text.x = element_text(angle = 45, hjust = 1),
        legend.position = "top",
        strip.text = element_text(size = 12, face = "bold")) +
  labs(x = NULL, y = "PROGENy activity score", fill = NULL)
```


## Statistical Testing: Wilcoxon Test per Cell Type × Pathway

```{r}
#| label: stat-test
#| eval: false

# 对每种细胞类型 × 通路，做 Model vs Normal 和 QR056251 vs Model 的 Wilcoxon 检验
df_all <- seurat_obj@meta.data |>
  select(cell_type, group, all_of(all_pathways)) |>
  pivot_longer(cols = all_of(all_pathways),
               names_to = "pathway",
               values_to = "activity")

run_comparison <- function(df, group1, group2) {
  df |>
    filter(group %in% c(group1, group2)) |>
    group_by(cell_type, pathway) |>
    summarise(
      mean_g1 = mean(activity[group == group1]),
      mean_g2 = mean(activity[group == group2]),
      diff = mean_g2 - mean_g1,
      p_value = tryCatch(
        wilcox.test(activity[group == group1],
                    activity[group == group2])$p.value,
        error = function(e) NA_real_
      ),
      .groups = "drop"
    ) |>
    mutate(
      p_adj = p.adjust(p_value, method = "BH"),
      comparison = paste0(group2, " vs ", group1)
    )
}

# Model vs Normal：疾病带来的变化
stat_MvsN <- run_comparison(df_all, "Normal", "Model")

# QR056251 vs Model：药物治疗的效果
stat_DvsM <- run_comparison(df_all, "Model", "QR056251")

stat_all <- bind_rows(stat_MvsN, stat_DvsM)
head(stat_all)

write.csv(stat_all, "Results/progeny_stat_tests.csv", row.names = FALSE)
```


## Dot Plot: Effect Size with Significance

```{r}
#| label: dotplot-effect
#| eval: false
#| fig-width: 14
#| fig-height: 10

# 只展示 BH adj p < 0.05 的结果
stat_sig <- stat_all |>
  filter(p_adj < 0.05)

# Model vs Normal
p1 <- ggplot(stat_sig |> filter(comparison == "Model vs Normal"),
             aes(x = pathway, y = cell_type, size = -log10(p_adj), color = diff)) +
  geom_point() +
  scale_color_gradient2(low = "#2166AC", mid = "white", high = "#B2182B",
                        midpoint = 0, name = "Activity\ndifference") +
  scale_size_continuous(range = c(1, 8), name = "-log10(p.adj)") +
  theme_bw(base_size = 11) +
  theme(axis.text.x = element_text(angle = 45, hjust = 1)) +
  labs(x = NULL, y = NULL, title = "Model vs Normal (BLM-induced changes)")

# QR056251 vs Model
p2 <- ggplot(stat_sig |> filter(comparison == "QR056251 vs Model"),
             aes(x = pathway, y = cell_type, size = -log10(p_adj), color = diff)) +
  geom_point() +
  scale_color_gradient2(low = "#2166AC", mid = "white", high = "#B2182B",
                        midpoint = 0, name = "Activity\ndifference") +
  scale_size_continuous(range = c(1, 8), name = "-log10(p.adj)") +
  theme_bw(base_size = 11) +
  theme(axis.text.x = element_text(angle = 45, hjust = 1)) +
  labs(x = NULL, y = NULL, title = "QR056251 vs Model (drug effect)")

p1 / p2
```


## Drug-Reversed Pathway Activity

核心问题：哪些通路被 BLM 激活，又被 QR056251 逆转？

```{r}
#| label: drug-reversed
#| eval: false
#| fig-width: 12
#| fig-height: 8

# 合并两组比较结果，找出被药物逆转的通路
reversed <- stat_MvsN |>
  select(cell_type, pathway, diff_disease = diff, p_adj_disease = p_adj) |>
  inner_join(
    stat_DvsM |>
      select(cell_type, pathway, diff_drug = diff, p_adj_drug = p_adj),
    by = c("cell_type", "pathway")
  ) |>
  mutate(
    # 疾病上调 + 药物下调 = 逆转
    reversed = (diff_disease > 0 & diff_drug < 0) |
               (diff_disease < 0 & diff_drug > 0),
    # 至少一个比较显著
    sig_disease = p_adj_disease < 0.05,
    sig_drug = p_adj_drug < 0.05,
    category = case_when(
      reversed & sig_disease & sig_drug ~ "Significantly reversed",
      reversed & sig_disease ~ "Disease-sig, drug-trend reversed",
      reversed & sig_drug ~ "Drug-sig reversed",
      TRUE ~ "Not reversed"
    )
  )

# 汇总
table(reversed$category)

# 可视化：散点图，X = 疾病变化，Y = 药物变化
# 第二象限（疾病↑药物↓）和第四象限（疾病↓药物↑）= 被逆转
ggplot(reversed, aes(x = diff_disease, y = diff_drug, color = category)) +
  geom_point(alpha = 0.7, size = 2) +
  ggrepel::geom_text_repel(
    data = filter(reversed, category == "Significantly reversed"),
    aes(label = paste0(cell_type, "\n", pathway)),
    size = 2.5, max.overlaps = 30
  ) +
  geom_hline(yintercept = 0, linetype = "dashed", color = "grey50") +
  geom_vline(xintercept = 0, linetype = "dashed", color = "grey50") +
  scale_color_manual(values = c(
    "Significantly reversed" = "#D6604D",
    "Disease-sig, drug-trend reversed" = "#FDB863",
    "Drug-sig reversed" = "#74ADD1",
    "Not reversed" = "grey80"
  )) +
  labs(x = "Activity change (Model - Normal)",
       y = "Activity change (QR056251 - Model)",
       title = "PROGENy: drug-reversed pathway activity per cell type",
       color = NULL) +
  theme_bw(base_size = 12)

write.csv(reversed, "Results/progeny_drug_reversed.csv", row.names = FALSE)
```


## Tile Plot: Pathway Activity Changes Across Cell Types

双层 tile plot，上层为疾病变化，下层为药物变化，便于整体审视。

```{r}
#| label: tile-plot
#| eval: false
#| fig-width: 12
#| fig-height: 10

tile_df <- reversed |>
  select(cell_type, pathway, diff_disease, diff_drug,
         p_adj_disease, p_adj_drug) |>
  pivot_longer(
    cols = c(diff_disease, diff_drug),
    names_to = "comparison",
    values_to = "diff"
  ) |>
  mutate(
    comparison = recode(comparison,
                        "diff_disease" = "Model vs Normal",
                        "diff_drug" = "QR056251 vs Model"),
    p_adj = ifelse(comparison == "Model vs Normal", p_adj_disease, p_adj_drug),
    sig_label = ifelse(p_adj < 0.05, "*", "")
  )

ggplot(tile_df, aes(x = pathway, y = cell_type, fill = diff)) +
  geom_tile(color = "white", linewidth = 0.5) +
  geom_text(aes(label = sig_label), size = 4, color = "black") +
  facet_wrap(~ comparison, ncol = 1) +
  scale_fill_gradient2(low = "#2166AC", mid = "white", high = "#B2182B",
                       midpoint = 0, name = "Activity\ndifference") +
  theme_bw(base_size = 11) +
  theme(axis.text.x = element_text(angle = 45, hjust = 1),
        strip.text = element_text(size = 12, face = "bold")) +
  labs(x = NULL, y = NULL,
       title = "PROGENy pathway activity changes (* = BH p.adj < 0.05)")
```


## Focus: Fibrosis-Related Pathways

聚焦与肺纤维化和 ROCK 信号密切相关的通路。

```{r}
#| label: fibrosis-focus
#| eval: false
#| fig-width: 14
#| fig-height: 8

# TGFb 是纤维化核心驱动通路，ROCK 是其下游效应分子
# Hypoxia、TNFa、NFkB 与炎症-纤维化轴密切相关
fibrosis_pathways <- c("TGFb", "Hypoxia", "TNFa", "NFkB", "WNT")

df_fibrosis <- seurat_obj@meta.data |>
  select(cell_type, group, all_of(fibrosis_pathways)) |>
  pivot_longer(cols = all_of(fibrosis_pathways),
               names_to = "pathway",
               values_to = "activity")

# 每个通路单独画，展示细胞类型间的差异
plot_list <- lapply(fibrosis_pathways, function(pw) {
  ggplot(filter(df_fibrosis, pathway == pw),
         aes(x = cell_type, y = activity, fill = group)) +
    geom_boxplot(outlier.size = 0.2, linewidth = 0.3) +
    scale_fill_manual(values = c("Normal" = "#4393C3",
                                  "Model" = "#D6604D",
                                  "QR056251" = "#5AAE61")) +
    theme_bw(base_size = 10) +
    theme(axis.text.x = element_text(angle = 45, hjust = 1),
          legend.position = "none") +
    labs(x = NULL, y = "Activity", title = pw)
})

# 最后一个图加 legend
plot_list[[length(plot_list)]] <- plot_list[[length(plot_list)]] +
  theme(legend.position = "right")

wrap_plots(plot_list, ncol = 2)
```


## Pseudobulk-Level PROGENy (Sample-Aware)

在 pseudobulk 水平运行 PROGENy，考虑生物学重复间的变异。

```{r}
#| label: pseudobulk-progeny
#| eval: false

# 按 sample × cell_type 构建 pseudobulk
pseudo_list <- list()

for (smp in unique(seurat_obj$orig.ident)) {
  for (ct in unique(seurat_obj$cell_type)) {
    cells <- colnames(seurat_obj)[seurat_obj$orig.ident == smp &
                                    seurat_obj$cell_type == ct]
    if (length(cells) < 10) next

    expr <- GetAssayData(seurat_obj, layer = "data")[, cells]
    # pseudobulk：取平均表达
    pseudo_expr <- Matrix::rowMeans(expr)
    label <- paste0(smp, "___", ct)
    pseudo_list[[label]] <- pseudo_expr
  }
}

pseudo_mat <- do.call(cbind, pseudo_list)
colnames(pseudo_mat) <- names(pseudo_list)

# 对 pseudobulk 矩阵运行 PROGENy
pseudo_scores <- decoupleR::run_mlm(
  mat = pseudo_mat,
  net = progeny_model,
  .source = "source",
  .target = "target",
  .mor = "weight",
  minsize = 5
)

# 解析 sample 和 cell_type
pseudo_result <- pseudo_scores |>
  filter(statistic == "mlm") |>
  mutate(
    sample = sub("___.*", "", condition),
    cell_type = sub(".*___", "", condition)
  ) |>
  left_join(
    seurat_obj@meta.data |>
      distinct(orig.ident, group) |>
      rename(sample = orig.ident),
    by = "sample"
  )

head(pseudo_result)
```


### Pseudobulk Statistical Test

```{r}
#| label: pseudobulk-stat
#| eval: false

# 与单细胞水平类似，但在 sample 水平做检验
run_pseudo_comparison <- function(df, group1, group2) {
  df |>
    filter(group %in% c(group1, group2)) |>
    group_by(cell_type, source) |>
    summarise(
      mean_g1 = mean(score[group == group1]),
      mean_g2 = mean(score[group == group2]),
      diff = mean_g2 - mean_g1,
      n_g1 = sum(group == group1),
      n_g2 = sum(group == group2),
      p_value = tryCatch(
        wilcox.test(score[group == group1],
                    score[group == group2])$p.value,
        error = function(e) NA_real_
      ),
      .groups = "drop"
    ) |>
    mutate(
      p_adj = p.adjust(p_value, method = "BH"),
      comparison = paste0(group2, " vs ", group1)
    )
}

pseudo_stat_MvsN <- run_pseudo_comparison(pseudo_result, "Normal", "Model")
pseudo_stat_DvsM <- run_pseudo_comparison(pseudo_result, "Model", "QR056251")

pseudo_stat_all <- bind_rows(pseudo_stat_MvsN, pseudo_stat_DvsM)

write.csv(pseudo_stat_all, "Results/progeny_pseudobulk_stat.csv", row.names = FALSE)

# 与单细胞水平结果比较
cat("Pseudobulk significant (p.adj < 0.05):\n")
pseudo_stat_all |> filter(p_adj < 0.05) |> print(n = 30)
```


### Pseudobulk Visualization

```{r}
#| label: pseudobulk-plot
#| eval: false
#| fig-width: 14
#| fig-height: 8

# 展示 pseudobulk 水平的 TGFb 通路活性
pseudo_result |>
  filter(source %in% fibrosis_pathways) |>
  mutate(group = factor(group, levels = c("Normal", "Model", "QR056251"))) |>
  ggplot(aes(x = cell_type, y = score, fill = group)) +
  geom_boxplot(outlier.size = 0.5) +
  geom_jitter(aes(color = group), width = 0.15, size = 1, alpha = 0.7) +
  facet_wrap(~ source, scales = "free_y", ncol = 3) +
  scale_fill_manual(values = c("Normal" = "#4393C3",
                                "Model" = "#D6604D",
                                "QR056251" = "#5AAE61")) +
  scale_color_manual(values = c("Normal" = "#4393C3",
                                 "Model" = "#D6604D",
                                 "QR056251" = "#5AAE61")) +
  theme_bw(base_size = 11) +
  theme(axis.text.x = element_text(angle = 45, hjust = 1),
        legend.position = "top",
        strip.text = element_text(size = 12, face = "bold")) +
  labs(x = NULL, y = "PROGENy activity (pseudobulk)", fill = NULL, color = NULL)
```


## Save Results

```{r}
#| label: save-results
#| eval: false

dir.create("Results", showWarnings = FALSE)

# 保存带 PROGENy 分数的 Seurat 对象
qs2::qs_save(seurat_obj, "datasets/seurat_with_progeny.qs2")

# 保存原始分数
write.csv(progeny_scores |> filter(statistic == "mlm"),
          "Results/progeny_single_cell_scores.csv", row.names = FALSE)
write.csv(pseudo_result,
          "Results/progeny_pseudobulk_scores.csv", row.names = FALSE)
```


## Session Info

```{r}
#| label: session-info

sessionInfo()
```
