---
title: "pySCENIC Gene Regulatory Network Analysis"
format:
  html:
    toc: true
    toc-depth: 2
jupyter: python3
---


## Introduction

pySCENIC 是 SCENIC 的 Python 实现（R 版已 deprecated），速度快 10-100 倍，
推荐用于 TF 调控网络推断。核心三步：

1. **GRN inference (GRNBoost2)** — 基于梯度提升推断 TF 与靶基因的共表达关系
2. **cisTarget (ctx)** — motif 富集分析筛选直接调控的 TF-target 关系，形成 regulon
3. **AUCell** — 对每个细胞评估 regulon 活性

**流程概览：**

- **R 端**（少量）：用 `anndataR` 把 Seurat 对象转成 `.h5ad`
- **Python 端**（主体）：下载数据库 → 跑 pySCENIC 三步 → scanpy 下游分析

**数据：** BLM 小鼠肺组织单细胞，3 组（Normal / Model / QR056251）


## Part 0: Export Seurat to AnnData (R)

在 R 端把 Seurat 对象转成 AnnData `.h5ad`。

```{r}
#| label: export-seurat
#| eval: false

library(Seurat)
library(anndataR)
library(qs2)

seurat_obj <- qs2::qs_read("datasets/harmonized_seurat.qs2")

# 确保用 RNA assay 的 raw counts（pySCENIC 需要 counts）
DefaultAssay(seurat_obj) <- "RNA"

# Seurat v5: 合并多 layer 的 counts，否则 as_AnnData 取到的是分片
# 不 JoinLayers 会导致 X 矩阵不完整，pySCENIC 跑出来的 regulon 偏少
seurat_obj <- JoinLayers(seurat_obj, assay = "RNA")

# 移除 Multiplets
seurat_obj <- subset(seurat_obj, cell_type != "Multiplets")

# 转为 AnnData
adata <- as_AnnData(
  seurat_obj,
  assay_name = "RNA",
  x_mapping = "counts",                     # X 存 raw counts（pySCENIC 需要）
  layers_mapping = c(logcounts = "data"),   # 保留 log-normalized 数据
  obs_mapping = c(
    cell_type  = "cell_type",
    group      = "group",
    orig.ident = "orig.ident",
    nCount_RNA = "nCount_RNA",
    nFeature_RNA = "nFeature_RNA"
  ),
  obsm_mapping = list(X_pca = "pca", X_umap = "umap")
)

dir.create("SCENIC", showWarnings = FALSE)
adata$write_h5ad("SCENIC/input.h5ad")
```


## Part 1: Environment Setup

### Install pySCENIC

pySCENIC 对 Python 版本敏感（推荐 3.10-3.11，3.13 可能有依赖问题）。
建议单独建一个 venv：

```bash
# 用 uv 创建 pySCENIC 专用环境
uv venv .venv-pyscenic --python 3.11
source .venv-pyscenic/bin/activate

uv pip install pyscenic scanpy anndata pyarrow loompy
uv pip install numpy==1.23.5 pandas==1.5.3   # pySCENIC 0.12.x 对 numpy/pandas 版本敏感
```


### Download cisTarget Databases (Mouse)

pySCENIC 用的数据库格式与旧版 R SCENIC 一致（feather），
推荐下载 **v10 clustered databases**（比 v9 mc9nr 更全）。

```bash
mkdir -p SCENIC/cisTarget
cd SCENIC/cisTarget

# v10 clustered motif databases (small-RNA + 10kb)
# 小鼠：mm10 + v10 clustered motifs
wget https://resources.aertslab.org/cistarget/databases/mus_musculus/mm10/refseq_r80/mc_v10_clust/gene_based/mm10_500bp_up_100bp_down_full_tx_v10_clust.genes_vs_motifs.rankings.feather

wget https://resources.aertslab.org/cistarget/databases/mus_musculus/mm10/refseq_r80/mc_v10_clust/gene_based/mm10_10kbp_up_10kbp_down_full_tx_v10_clust.genes_vs_motifs.rankings.feather

# Motif annotation（TF ↔ motif 映射表）
wget https://resources.aertslab.org/cistarget/motif2tf/motifs-v10nr_clust-nr.mgi-m0.001-o0.0.tbl

# TF 列表（~1600 个小鼠 TF）
wget https://resources.aertslab.org/cistarget/tf_lists/allTFs_mm.txt

cd ../..
```


## Part 2: Prepare Input (Python)

```{python}
#| label: py-setup
#| eval: false

import os
import numpy as np
import pandas as pd
import scanpy as sc
import anndata as ad
import loompy as lp

os.makedirs("SCENIC", exist_ok=True)
sc.settings.verbosity = 2
```


### Load AnnData and Subsample (Optional)

```{python}
#| label: py-load
#| eval: false

adata = sc.read_h5ad("SCENIC/input.h5ad")
print(adata)
print(adata.obs["group"].value_counts())
print(adata.obs["cell_type"].value_counts())

# 大数据集建议降采样（分层抽样保留每种细胞类型）
# GRNBoost2 对 >20k cells 仍然吃力，10k 以下更稳
N_SUBSAMPLE = 10000
if adata.n_obs > N_SUBSAMPLE:
    sc.pp.subsample(adata, n_obs=N_SUBSAMPLE, random_state=42)
    print(f"Subsampled to {adata.n_obs} cells")
```


### Gene Filtering

```{python}
#| label: py-filter
#| eval: false

# pySCENIC 推荐的基因过滤标准
# 总计数 >= 3 * 0.01 * nCells，且在 >= 1% 细胞中表达
n_cells = adata.n_obs
sc.pp.filter_genes(adata, min_counts=3 * 0.01 * n_cells)
sc.pp.filter_genes(adata, min_cells=int(0.01 * n_cells))

print(f"Genes after filtering: {adata.n_vars}")
```


### Export to Loom (pySCENIC Input Format)

```{python}
#| label: py-to-loom
#| eval: false

# pySCENIC CLI 接受 loom 文件：row_attrs={Gene}, col_attrs={CellID}
row_attrs = {"Gene": np.array(adata.var_names)}
col_attrs = {
    "CellID": np.array(adata.obs_names),
    "nGene": np.array(np.sum(adata.X.transpose() > 0, axis=0)).flatten(),
    "nUMI":  np.array(np.sum(adata.X.transpose(),     axis=0)).flatten(),
}

# 注意：loom 的矩阵是 genes × cells，需要转置 AnnData.X
lp.create(
    "SCENIC/input.loom",
    adata.X.transpose().toarray() if hasattr(adata.X, "toarray") else adata.X.T,
    row_attrs,
    col_attrs,
)
print("Loom file saved to SCENIC/input.loom")
```


## Part 3: pySCENIC Pipeline (Command Line)

三步命令行分开跑，便于查看中间结果和排查问题。
也可以用 pySCENIC 的 Python API（见本文件末尾）。

### Step 1: GRN Inference (GRNBoost2)

推断 TF 与靶基因的共表达关系，生成 adjacency 表。**最耗时的步骤**，10k 细胞约 1-3 小时。

```bash
pyscenic grn \
  SCENIC/input.loom \
  SCENIC/cisTarget/allTFs_mm.txt \
  -o SCENIC/adj.csv \
  --num_workers 16 \
  --seed 42
```

输出：`SCENIC/adj.csv`（TF、target、importance 三列）


### Step 2: cisTarget (Motif Enrichment + Build Regulons)

基于 motif 富集筛选出有直接调控证据的 TF-target 关系，构建 regulons。

```bash
pyscenic ctx \
  SCENIC/adj.csv \
  SCENIC/cisTarget/mm10_500bp_up_100bp_down_full_tx_v10_clust.genes_vs_motifs.rankings.feather \
  SCENIC/cisTarget/mm10_10kbp_up_10kbp_down_full_tx_v10_clust.genes_vs_motifs.rankings.feather \
  --annotations_fname SCENIC/cisTarget/motifs-v10nr_clust-nr.mgi-m0.001-o0.0.tbl \
  --expression_mtx_fname SCENIC/input.loom \
  --mode "custom_multiprocessing" \
  --output SCENIC/regulons.csv \
  --num_workers 16
```

输出：`SCENIC/regulons.csv`（每个 TF 的 regulon 成员基因和 motif 证据）


### Step 3: AUCell (Score Regulon Activity)

对**所有细胞**（不只是降采样的）评估 regulon 活性。

```bash
# 如果之前做了降采样，先重新导出全细胞 loom
# 或直接用 input.loom（降采样后的也行）

pyscenic aucell \
  SCENIC/input.loom \
  SCENIC/regulons.csv \
  -o SCENIC/output.loom \
  --num_workers 16
```

输出：`SCENIC/output.loom`（包含 regulon AUC 矩阵）


## Part 4: Downstream Analysis (Python)

### Load pySCENIC Output

```{python}
#| label: py-load-output
#| eval: false

import loompy as lp
import json
import zlib, base64

lf = lp.connect("SCENIC/output.loom", mode="r+", validate=False)

# regulon AUC 矩阵：cells × regulons
auc_mtx = pd.DataFrame(
    lf.ca.RegulonsAUC,
    index=lf.ca.CellID
)

# regulon 成员基因（每个 TF 对应的靶基因）
regulons_raw = lf.ra.Regulons
regulon_names = auc_mtx.columns.tolist()

# 关闭 loom
lf.close()

print(f"AUC matrix shape: {auc_mtx.shape}")
print(f"Number of regulons: {len(regulon_names)}")
print("Top 10 regulons:", regulon_names[:10])
```


### Merge AUC into AnnData

```{python}
#| label: py-merge-auc
#| eval: false

# 重新加载原始 AnnData（未降采样的）
adata_full = sc.read_h5ad("SCENIC/input.h5ad")

# 只保留 pySCENIC 覆盖的细胞
common_cells = adata_full.obs_names.intersection(auc_mtx.index)
adata_full = adata_full[common_cells].copy()
auc_mtx = auc_mtx.loc[common_cells]

# 把 AUC 矩阵存到 obsm
adata_full.obsm["X_aucell"] = auc_mtx.values

# 把每个 regulon 作为单独的 obs 列（方便 scanpy 可视化）
for reg in auc_mtx.columns:
    adata_full.obs[f"AUC_{reg}"] = auc_mtx[reg].values

adata_full.uns["regulon_names"] = regulon_names
print(adata_full)
```


### Visualize Top Regulons on UMAP

```{python}
#| label: py-umap-regulons
#| eval: false
#| fig-width: 14
#| fig-height: 10

import matplotlib.pyplot as plt

# 选择方差最大的 top regulons
regulon_var = auc_mtx.var(axis=0).sort_values(ascending=False)
top_regulons = regulon_var.head(12).index.tolist()

sc.pl.umap(
    adata_full,
    color=[f"AUC_{r}" for r in top_regulons],
    ncols=4,
    cmap="Reds",
    vmin=0, vmax="p99",
    frameon=False,
    show=False,
)
plt.tight_layout()
plt.savefig("SCENIC/umap_top_regulons.png", dpi=150, bbox_inches="tight")
plt.show()
```


### Regulon Specificity Score (RSS) per Cell Type

```{python}
#| label: py-rss
#| eval: false
#| fig-width: 12
#| fig-height: 8

from pyscenic.rss import regulon_specificity_scores
from pyscenic.plotting import plot_rss
import seaborn as sns

# 计算 RSS（每种细胞类型中 regulon 的特异性分数）
rss = regulon_specificity_scores(auc_mtx, adata_full.obs["cell_type"])
rss.to_csv("SCENIC/rss_celltype.csv")

# 热图：每种细胞类型的 top 5 特异性 regulons
top_per_type = {}
for ct in rss.index:
    top_per_type[ct] = rss.loc[ct].sort_values(ascending=False).head(5).index.tolist()

all_top = list(set(sum(top_per_type.values(), [])))

# 按细胞类型分组的 AUC 热图
auc_by_ct = auc_mtx[all_top].groupby(
    adata_full.obs["cell_type"].values
).mean()

# Z-score 标准化
from scipy.stats import zscore
auc_z = auc_by_ct.apply(zscore, axis=0).fillna(0)

plt.figure(figsize=(12, 10))
sns.heatmap(auc_z.T, cmap="RdBu_r", center=0,
            cbar_kws={"label": "Z-score"},
            xticklabels=True, yticklabels=True)
plt.title("Top regulon activity per cell type (Z-scaled)")
plt.tight_layout()
plt.savefig("SCENIC/rss_heatmap.png", dpi=150, bbox_inches="tight")
plt.show()
```


### Differential Regulon Activity: 3-Group Comparison

```{python}
#| label: py-diff-regulons
#| eval: false

from scipy.stats import mannwhitneyu
from statsmodels.stats.multitest import multipletests

def compare_regulons(auc, groups, g1, g2):
    """Wilcoxon 检验比较两组间所有 regulon 的 AUC"""
    mask1 = groups == g1
    mask2 = groups == g2
    results = []
    for reg in auc.columns:
        x1 = auc.loc[mask1, reg].values
        x2 = auc.loc[mask2, reg].values
        try:
            stat, pval = mannwhitneyu(x1, x2, alternative="two-sided")
        except Exception:
            stat, pval = np.nan, np.nan
        results.append({
            "regulon": reg,
            "mean_g1": x1.mean(),
            "mean_g2": x2.mean(),
            "diff":    x2.mean() - x1.mean(),
            "log2FC":  np.log2((x2.mean() + 1e-10) / (x1.mean() + 1e-10)),
            "p_value": pval,
        })
    df = pd.DataFrame(results)
    df["p_adj"] = multipletests(df["p_value"].fillna(1), method="fdr_bh")[1]
    df["comparison"] = f"{g2} vs {g1}"
    return df.sort_values("p_adj")


groups = adata_full.obs["group"]

# Model vs Normal：疾病带来的 regulon 变化
diff_MvsN = compare_regulons(auc_mtx, groups, "Normal", "Model")

# QR056251 vs Model：药物治疗的效果
diff_DvsM = compare_regulons(auc_mtx, groups, "Model", "QR056251")

diff_all = pd.concat([diff_MvsN, diff_DvsM])
diff_all.to_csv("SCENIC/diff_regulons.csv", index=False)

print("=== Model vs Normal (Top 10) ===")
print(diff_MvsN.head(10))
print("\n=== QR056251 vs Model (Top 10) ===")
print(diff_DvsM.head(10))
```


### Drug-Reversed Regulons

核心问题：BLM 激活 + QR056251 抑制的 regulons（被药物逆转的病理 TF）

```{python}
#| label: py-drug-reversed
#| eval: false
#| fig-width: 10
#| fig-height: 8

# 合并两组比较，找出被逆转的 regulon
reversed_df = diff_MvsN[["regulon", "diff", "p_adj"]].rename(
    columns={"diff": "diff_disease", "p_adj": "p_adj_disease"}
).merge(
    diff_DvsM[["regulon", "diff", "p_adj"]].rename(
        columns={"diff": "diff_drug", "p_adj": "p_adj_drug"}
    ),
    on="regulon"
)

# 疾病上调 + 药物下调 = pathologic regulon 被逆转
reversed_df["category"] = np.select(
    [
        (reversed_df["diff_disease"] > 0) & (reversed_df["diff_drug"] < 0) &
            (reversed_df["p_adj_disease"] < 0.05) & (reversed_df["p_adj_drug"] < 0.05),
        (reversed_df["diff_disease"] < 0) & (reversed_df["diff_drug"] > 0) &
            (reversed_df["p_adj_disease"] < 0.05) & (reversed_df["p_adj_drug"] < 0.05),
    ],
    [
        "Disease-up, drug-reversed",
        "Disease-down, drug-restored",
    ],
    default="Not reversed",
)

print(reversed_df["category"].value_counts())
reversed_df.to_csv("SCENIC/drug_reversed_regulons.csv", index=False)

# 散点图：X = 疾病变化，Y = 药物变化
fig, ax = plt.subplots(figsize=(10, 8))
palette = {
    "Disease-up, drug-reversed":   "#D6604D",
    "Disease-down, drug-restored": "#5AAE61",
    "Not reversed": "grey",
}
for cat, sub in reversed_df.groupby("category"):
    ax.scatter(sub["diff_disease"], sub["diff_drug"],
               c=palette[cat], alpha=0.7, s=40, label=cat)

# 标注显著的逆转 regulons
sig = reversed_df[reversed_df["category"] != "Not reversed"]
for _, row in sig.iterrows():
    ax.annotate(row["regulon"].replace("(+)", ""),
                (row["diff_disease"], row["diff_drug"]),
                fontsize=8, alpha=0.8)

ax.axhline(0, color="grey", lw=0.5, ls="--")
ax.axvline(0, color="grey", lw=0.5, ls="--")
ax.set_xlabel("AUC change (Model - Normal)")
ax.set_ylabel("AUC change (QR056251 - Model)")
ax.set_title("Drug-reversed regulons: disease vs drug effect")
ax.legend(loc="best", fontsize=9)
plt.tight_layout()
plt.savefig("SCENIC/drug_reversed_scatter.png", dpi=150, bbox_inches="tight")
plt.show()
```


### Per Cell Type × Group Heatmap

哪种细胞类型中 regulon 变化最显著？

```{python}
#| label: py-celltype-group-heatmap
#| eval: false
#| fig-width: 14
#| fig-height: 10

# 按 cell_type × group 计算平均 AUC
meta = adata_full.obs[["cell_type", "group"]].copy()
meta["label"] = meta["cell_type"].astype(str) + " | " + meta["group"].astype(str)

# 选择显著差异的 regulons
sig_regs = diff_all[diff_all["p_adj"] < 0.05]["regulon"].unique()
print(f"Significant regulons: {len(sig_regs)}")

avg_auc = auc_mtx[sig_regs].groupby(meta["label"].values).mean()

# 按 cell_type 排序
avg_auc["cell_type"] = [x.split(" | ")[0] for x in avg_auc.index]
avg_auc["group"] = [x.split(" | ")[1] for x in avg_auc.index]
avg_auc = avg_auc.sort_values(["cell_type", "group"])

mat = avg_auc.drop(columns=["cell_type", "group"])
mat_z = mat.apply(zscore, axis=0).fillna(0)

plt.figure(figsize=(14, min(0.25 * mat.shape[1] + 4, 20)))
sns.heatmap(mat_z.T, cmap="RdBu_r", center=0,
            cbar_kws={"label": "Z-score"},
            xticklabels=True, yticklabels=True)
plt.title("Significant regulon activity: cell_type × group")
plt.xticks(rotation=45, ha="right")
plt.tight_layout()
plt.savefig("SCENIC/regulon_heatmap_celltype_group.png", dpi=150, bbox_inches="tight")
plt.show()
```


### Per Cell Type Differential Regulons

对每种细胞类型单独做 Model vs Normal 和 QR056251 vs Model 比较，
找出药物在哪种细胞中作用最强。

```{python}
#| label: py-per-celltype-diff
#| eval: false

per_ct_results = []
for ct in adata_full.obs["cell_type"].unique():
    mask = adata_full.obs["cell_type"] == ct
    if mask.sum() < 50:
        continue
    auc_sub = auc_mtx.loc[mask]
    groups_sub = adata_full.obs.loc[mask, "group"]

    # 确保三组都有足够细胞
    gc = groups_sub.value_counts()
    if (gc < 10).any():
        continue

    try:
        d_mvn = compare_regulons(auc_sub, groups_sub, "Normal", "Model")
        d_dvm = compare_regulons(auc_sub, groups_sub, "Model", "QR056251")
        d_mvn["cell_type"] = ct
        d_dvm["cell_type"] = ct
        per_ct_results.extend([d_mvn, d_dvm])
    except Exception as e:
        print(f"Skipped {ct}: {e}")

per_ct_df = pd.concat(per_ct_results)
per_ct_df.to_csv("SCENIC/diff_regulons_per_celltype.csv", index=False)
print(per_ct_df.head())
```


## Part 5: Extract TF Targets & Motifs

### Parse Regulons CSV

```{python}
#| label: py-parse-regulons
#| eval: false

from pyscenic.utils import load_motifs
from pyscenic.transform import df2regulons

# 解析 regulons.csv（来自 ctx 步骤）
motifs = load_motifs("SCENIC/regulons.csv")
regulons = df2regulons(motifs)

# 查看某个感兴趣 TF 的 regulon 成员
tf_of_interest = "Stat3"  # 替换为感兴趣的 TF
for reg in regulons:
    if reg.transcription_factor == tf_of_interest:
        print(f"{reg.name}: {len(reg.genes)} targets")
        print("Top 20 targets:", list(reg.genes)[:20])
        break
```


### Export TF → Target Table

```{python}
#| label: py-export-tf-targets
#| eval: false

# 构建 TF → target 长表
tf_target_list = []
for reg in regulons:
    for gene in reg.genes:
        tf_target_list.append({
            "TF":     reg.transcription_factor,
            "target": gene,
            "weight": reg.gene2weight.get(gene, np.nan),
        })

tf_target_df = pd.DataFrame(tf_target_list)
tf_target_df.to_csv("SCENIC/tf_target_table.csv", index=False)
print(f"Total TF-target relations: {len(tf_target_df)}")
print(f"Unique TFs: {tf_target_df['TF'].nunique()}")
```


## Part 6: Save Results

```{python}
#| label: py-save
#| eval: false

# 保存带 AUC 的 AnnData
adata_full.write_h5ad("SCENIC/adata_with_regulons.h5ad")

# 单独保存 AUC 矩阵（cells × regulons）
auc_mtx.to_csv("SCENIC/auc_matrix.csv")

# RSS
rss.to_csv("SCENIC/rss_celltype.csv")
```


## Part 7: Bring AUC Back to Seurat (R)

把 AUC 矩阵作为新 Assay 加回 Seurat，后续可直接复用 `FindMarkers / DotPlot /
VlnPlot / FeaturePlot`，跟平时的 Seurat 工作流无缝衔接。

```{r}
#| label: r-auc-to-seurat
#| eval: false

library(Seurat)
library(qs2)
library(dplyr)

# 1. 重新加载完整 Seurat (未降采样的)
seurat_obj <- qs2::qs_read("datasets/harmonized_seurat.qs2")
DefaultAssay(seurat_obj) <- "RNA"
seurat_obj <- JoinLayers(seurat_obj, assay = "RNA")
seurat_obj <- subset(seurat_obj, cell_type != "Multiplets")

# 2. 读 AUC 矩阵 (cells × regulons)
auc <- read.csv("SCENIC/auc_matrix.csv", row.names = 1, check.names = FALSE)

# 3. 对齐细胞 (pySCENIC 可能丢掉极少数全零细胞，或上游做过降采样)
common <- intersect(colnames(seurat_obj), rownames(auc))
seurat_obj <- subset(seurat_obj, cells = common)
auc        <- auc[common, , drop = FALSE]

# 4. 清洗 regulon 名字: "Stat3(+)" -> "Stat3"
#    pySCENIC 默认只输出激活型 (+); 名字里的括号会让 Seurat formula 报错
clean_names <- gsub("\\(\\+\\)", "", colnames(auc))
clean_names <- gsub("\\(-\\)",  "_neg", clean_names)
auc_mat <- t(as.matrix(auc))                 # Seurat assay: features × cells
rownames(auc_mat) <- clean_names

# 5. 创建 AUCell assay
#    AUC 已是 0-1 的活性分数，不要再 NormalizeData; 直接放 data slot
seurat_obj[["AUCell"]] <- CreateAssayObject(data = auc_mat)
DefaultAssay(seurat_obj) <- "AUCell"
seurat_obj <- ScaleData(seurat_obj, features = rownames(auc_mat))

qs2::qs_save(seurat_obj, "datasets/harmonized_with_regulons.qs2")
```


### Visualize Regulon Activity (Seurat style)

```{r}
#| label: r-auc-vis
#| eval: false
#| fig-width: 14
#| fig-height: 10

DefaultAssay(seurat_obj) <- "AUCell"

# UMAP 上看几个感兴趣 TF
FeaturePlot(seurat_obj,
            features = c("Stat3", "Spi1", "Foxp3", "Klf4"),
            order = TRUE,
            cols  = c("lightgrey", "#D6604D"),
            ncol  = 2)

# DotPlot: 每种细胞类型的 top regulons (取方差 top 20)
top_regs <- names(sort(apply(GetAssayData(seurat_obj, slot = "data"), 1, var),
                       decreasing = TRUE))[1:20]
DotPlot(seurat_obj, features = top_regs, group.by = "cell_type") +
  RotatedAxis()

# VlnPlot: 三组之间比较单个 regulon
VlnPlot(seurat_obj, features = "Stat3",
        group.by = "group", pt.size = 0)
```


### Differential Regulons via FindMarkers

复用 Seurat 的 Wilcoxon。AUC 是 0-1 连续值，不是 counts，
要把 `logfc.threshold` 和 `min.pct` 调到 0，否则会过滤掉大部分 regulon。

```{r}
#| label: r-findmarkers-regulons
#| eval: false

DefaultAssay(seurat_obj) <- "AUCell"
Idents(seurat_obj) <- "group"

# Model vs Normal: 疾病激活的 regulon
mk_MvsN <- FindMarkers(
  seurat_obj,
  ident.1 = "Model", ident.2 = "Normal",
  test.use        = "wilcox",
  logfc.threshold = 0,
  min.pct         = 0,
  slot            = "data"
)
mk_MvsN$regulon <- rownames(mk_MvsN)

# QR056251 vs Model: 药物作用
mk_DvsM <- FindMarkers(
  seurat_obj,
  ident.1 = "QR056251", ident.2 = "Model",
  test.use        = "wilcox",
  logfc.threshold = 0,
  min.pct         = 0,
  slot            = "data"
)
mk_DvsM$regulon <- rownames(mk_DvsM)

write.csv(mk_MvsN, "SCENIC/seurat_diff_MvsN.csv", row.names = FALSE)
write.csv(mk_DvsM, "SCENIC/seurat_diff_DvsM.csv", row.names = FALSE)
```


### Drug-Reversed Regulons (Seurat side)

和 Part 4 Python 端思路一致，用 R 端 FindMarkers 的结果再做一次：
**疾病显著上调 + 药物显著下调** 的 regulon = 被药物逆转的病理 TF。

```{r}
#| label: r-drug-reversed
#| eval: false
#| fig-width: 9
#| fig-height: 7

library(ggplot2)

reversed <- mk_MvsN %>%
  select(regulon, avg_log2FC_disease = avg_log2FC, p_adj_disease = p_val_adj) %>%
  inner_join(
    mk_DvsM %>%
      select(regulon, avg_log2FC_drug = avg_log2FC, p_adj_drug = p_val_adj),
    by = "regulon"
  ) %>%
  mutate(category = case_when(
    avg_log2FC_disease > 0 & avg_log2FC_drug < 0 &
      p_adj_disease < 0.05 & p_adj_drug < 0.05 ~ "Disease-up, drug-reversed",
    avg_log2FC_disease < 0 & avg_log2FC_drug > 0 &
      p_adj_disease < 0.05 & p_adj_drug < 0.05 ~ "Disease-down, drug-restored",
    TRUE ~ "Not reversed"
  ))

write.csv(reversed, "SCENIC/seurat_drug_reversed.csv", row.names = FALSE)

ggplot(reversed, aes(avg_log2FC_disease, avg_log2FC_drug, color = category)) +
  geom_hline(yintercept = 0, linetype = "dashed", color = "grey60") +
  geom_vline(xintercept = 0, linetype = "dashed", color = "grey60") +
  geom_point(alpha = 0.7, size = 2) +
  ggrepel::geom_text_repel(
    data = subset(reversed, category != "Not reversed"),
    aes(label = regulon), size = 3, max.overlaps = 30
  ) +
  scale_color_manual(values = c(
    "Disease-up, drug-reversed"   = "#D6604D",
    "Disease-down, drug-restored" = "#5AAE61",
    "Not reversed"                = "grey70"
  )) +
  labs(x = "log2FC (Model vs Normal)",
       y = "log2FC (QR056251 vs Model)",
       title = "Drug-reversed regulons") +
  theme_classic(base_size = 12)
```


### Per Cell Type × Group (Pseudobulk Heatmap)

```{r}
#| label: r-celltype-group-heatmap
#| eval: false
#| fig-width: 12
#| fig-height: 10

library(pheatmap)

DefaultAssay(seurat_obj) <- "AUCell"
auc_data <- GetAssayData(seurat_obj, slot = "data")  # regulons × cells

meta <- seurat_obj@meta.data %>%
  mutate(label = paste(cell_type, group, sep = " | "))

# 按 cell_type | group 分组求平均 AUC
auc_avg <- sapply(unique(meta$label), function(lab) {
  cells <- rownames(meta)[meta$label == lab]
  rowMeans(auc_data[, cells, drop = FALSE])
})

# 选显著差异的 regulon
sig_regs <- union(
  rownames(mk_MvsN)[mk_MvsN$p_val_adj < 0.05],
  rownames(mk_DvsM)[mk_DvsM$p_val_adj < 0.05]
)
auc_avg <- auc_avg[sig_regs, , drop = FALSE]

# Z-score by row (regulon)
auc_z <- t(scale(t(auc_avg)))
auc_z[is.na(auc_z)] <- 0

# 列注释
col_anno <- data.frame(
  cell_type = sapply(strsplit(colnames(auc_z), " \\| "), `[`, 1),
  group     = sapply(strsplit(colnames(auc_z), " \\| "), `[`, 2),
  row.names = colnames(auc_z)
)
col_anno <- col_anno[order(col_anno$cell_type, col_anno$group), ]
auc_z    <- auc_z[, rownames(col_anno)]

pheatmap(auc_z,
         annotation_col = col_anno,
         cluster_cols   = FALSE,
         show_colnames  = FALSE,
         color          = colorRampPalette(c("#2166AC", "white", "#B2182B"))(50),
         filename       = "SCENIC/regulon_heatmap_celltype_group_R.png",
         width = 12, height = 10)
```


## Appendix A: Python API Alternative (No CLI)

如果不想用命令行，可以用 pySCENIC 的 Python API 一次跑完三步。
适合 < 10k 细胞的数据集，大数据集仍建议用 CLI 并行跑。

```{python}
#| label: py-api-alternative
#| eval: false

from dask.diagnostics import ProgressBar
from arboreto.algo import grnboost2
from pyscenic.utils import modules_from_adjacencies
from pyscenic.prune import prune2df, df2regulons
from pyscenic.aucell import aucell
from ctxcore.rnkdb import FeatherRankingDatabase

# --- Step 1: GRN ---
ex_matrix = pd.DataFrame(
    adata.X.toarray() if hasattr(adata.X, "toarray") else adata.X,
    index=adata.obs_names,
    columns=adata.var_names,
)
tf_names = [line.strip() for line in open("SCENIC/cisTarget/allTFs_mm.txt")]
tf_names = [tf for tf in tf_names if tf in ex_matrix.columns]

with ProgressBar():
    adjacencies = grnboost2(
        expression_data=ex_matrix,
        tf_names=tf_names,
        verbose=True,
        seed=42,
    )
adjacencies.to_csv("SCENIC/adj.csv", index=False)

# --- Step 2: cisTarget ---
db_files = [
    "SCENIC/cisTarget/mm10_500bp_up_100bp_down_full_tx_v10_clust.genes_vs_motifs.rankings.feather",
    "SCENIC/cisTarget/mm10_10kbp_up_10kbp_down_full_tx_v10_clust.genes_vs_motifs.rankings.feather",
]
dbs = [FeatherRankingDatabase(fname=f, name=os.path.basename(f)) for f in db_files]

modules = list(modules_from_adjacencies(adjacencies, ex_matrix))

with ProgressBar():
    df = prune2df(dbs, modules,
                  "SCENIC/cisTarget/motifs-v10nr_clust-nr.mgi-m0.001-o0.0.tbl")
regulons = df2regulons(df)

df.to_csv("SCENIC/regulons.csv")

# --- Step 3: AUCell ---
auc_mtx = aucell(ex_matrix, regulons, num_workers=8)
auc_mtx.to_csv("SCENIC/auc_matrix.csv")
```


## Appendix B: Loom → AnnData Conversion

如果只有 loom 没有 h5ad，或想重新从 output.loom 提取所有信息：

```{python}
#| label: py-loom-to-adata
#| eval: false

def loom_to_adata(loom_path):
    lf = lp.connect(loom_path, mode="r", validate=False)
    adata = ad.AnnData(
        X=lf[:, :].T,
        obs=pd.DataFrame({k: lf.ca[k] for k in lf.ca.keys()},
                         index=lf.ca.CellID),
        var=pd.DataFrame({k: lf.ra[k] for k in lf.ra.keys()},
                         index=lf.ra.Gene),
    )
    if "RegulonsAUC" in lf.ca.keys():
        adata.obsm["X_aucell"] = lf.ca.RegulonsAUC
    lf.close()
    return adata

adata_from_loom = loom_to_adata("SCENIC/output.loom")
print(adata_from_loom)
```


## Notes

- **pySCENIC vs SCENIC+**：pySCENIC 仅基于 scRNA-seq；SCENIC+ 需要 multiome（scATAC + scRNA），能整合染色质可及性证据，结果更严格。本流程用 pySCENIC，与你现有数据兼容。
- **GRNBoost2 随机性**：每次结果会略有不同，建议固定 `--seed 42`；若需更稳定结果，可以跑 3-5 次取 regulon 交集。
- **Regulon 命名**：`Stat3(+)` 表示激活型 regulon（正相关 target），`Stat3(-)` 表示抑制型。默认只推断 `(+)` regulon。
- **多机/大数据**：GRNBoost2 支持 Dask 分布式，百万细胞建议上集群。


## Session Info

```{python}
#| label: py-session-info
#| eval: false

import sys
print(sys.version)

import pyscenic, scanpy, anndata
print(f"pySCENIC: {pyscenic.__version__}")
print(f"scanpy:   {scanpy.__version__}")
print(f"anndata:  {anndata.__version__}")
```
