---
title: "Pseudobulk DESeq2 差异分析"
format: html
---

## 对于SC数据进行DESeq2的差异分析

### 1. 加载包

```{r}
library(Seurat)
library(DESeq2)
library(tidyverse)
library(EnhancedVolcano)
```

### 2. Pseudobulk 聚合

```{r}
# AggregateExpression 按 orig.ident + group + cell_type 聚合原始 counts
pseudo_seurat <- AggregateExpression(seurat_obj,
                                     group.by = c("orig.ident", "group", "cell_type"),
                                     assays = "RNA",
                                     return.seurat = FALSE)
```

### 3. 提取 Counts 矩阵并构建 Metadata

```{r}
# 提取 Counts 矩阵 (raw counts)
cts <- pseudo_seurat$RNA

# 列名格式为 "orig.ident_group_cell_type"，从中解析 metadata
col_names <- colnames(cts)
meta_df <- data.frame(
  orig.ident = sapply(strsplit(col_names, "_"), `[`, 1),
  group      = sapply(strsplit(col_names, "_"), `[`, 2),
  cell_type  = sapply(strsplit(col_names, "_"), function(x) paste(x[3:length(x)], collapse = "_")),
  row.names  = col_names
)

head(meta_df)
```

> **注意**：上面对列名的拆分假设 `orig.ident` 和 `group` 中不含下划线。如果含下划线，请根据实际数据调整拆分逻辑。

### 3.1 Pseudobulk 样本细胞数量 QC

```{r}
# 统计每个 pseudobulk 样本（orig.ident × cell_type）中聚合了多少细胞
# 细胞数太少的 pseudobulk 样本 counts 不可靠，应排除
cell_counts <- seurat_obj@meta.data %>%
  group_by(orig.ident, group, cell_type) %>%
  summarise(n_cells = n(), .groups = "drop")

cell_counts %>% arrange(n_cells) %>% head(20)
```

```{r}
#| fig-width: 10
#| fig-height: 6
#| label: fig-cell-counts-qc
# 可视化每种细胞类型在每个样本中的细胞数
# 每个点代表一个 pseudobulk 样本（orig.ident × cell_type）
ggplot(cell_counts, aes(x = cell_type, y = n_cells, color = group)) +
  geom_jitter(size = 3, alpha = 0.8, width = 0.2, height = 0) +
  stat_summary(aes(group = group), fun = median, geom = "crossbar",
               width = 0.4, linewidth = 0.4, position = position_dodge(0.5)) +
  geom_hline(yintercept = 25, linetype = "dashed", color = "red") +
  scale_color_manual(values = c("AF2_Model" = "#3498DB", "AF2_QR056251" = "#E74C3C")) +
  coord_flip() +
  labs(x = NULL, y = "Number of cells", color = "Group",
       title = "Cell counts per pseudobulk sample",
       subtitle = "Each dot = one sample; red dashed line = minimum recommended (25 cells)") +
  theme_bw(base_size = 12) +
  theme(plot.title = element_text(face = "bold", hjust = 0.5))
```

```{r}
#| fig-width: 12
#| fig-height: 7
#| label: fig-cell-counts-barplot
# 分面 barplot：每个样本一根柱子，按细胞类型分面
ggplot(cell_counts, aes(x = orig.ident, y = n_cells, fill = group)) +
  geom_col(width = 0.7) +
  geom_hline(yintercept = 25, linetype = "dashed", color = "red", linewidth = 0.4) +
  facet_wrap(~ cell_type, scales = "free_y") +
  scale_fill_manual(values = c("AF2_Model" = "#3498DB", "AF2_QR056251" = "#E74C3C")) +
  labs(x = NULL, y = "Number of cells", fill = "Group",
       title = "Cell counts per sample by cell type",
       subtitle = "Red dashed line = minimum recommended (25 cells)") +
  theme_bw(base_size = 11) +
  theme(plot.title = element_text(face = "bold", hjust = 0.5),
        axis.text.x = element_text(angle = 45, hjust = 1),
        strip.text = element_text(size = 9, face = "bold"))
```

> **n=3 小样本注意事项**：当每组仅 3 个生物学重复时，建议排除细胞数 < 25 的
> pseudobulk 样本。细胞数太少意味着聚合后的 counts 本身就不准确，会引入额外噪声。

```{r}
# 标记细胞数不足的样本（阈值可调整）
min_cells <- 25
low_cell_samples <- cell_counts %>%
  filter(n_cells < min_cells) %>%
  mutate(sample_id = paste(orig.ident, group, cell_type, sep = "_"))

if (nrow(low_cell_samples) > 0) {
  cat("以下 pseudobulk 样本细胞数不足，建议排除：\n")
  print(low_cell_samples)
} else {
  cat("所有 pseudobulk 样本细胞数均 >=", min_cells, "\n")
}
```

### 4. 选择目标细胞类型

```{r}
# Pseudobulk 必须是针对"某一种细胞"在"不同条件"下的对比
target_cell_type <- "CD4_T_cell"
```

```{r}
# 筛选该细胞类型的列
keep_cols <- meta_df$cell_type == target_cell_type
curr_cts <- cts[, keep_cols]
curr_meta <- meta_df[keep_cols, ]

# 排除细胞数不足的样本
if (nrow(low_cell_samples) > 0) {
  exclude_ids <- low_cell_samples %>%
    filter(cell_type == target_cell_type) %>%
    pull(sample_id)
  if (length(exclude_ids) > 0) {
    cat("排除低细胞数样本:", exclude_ids, "\n")
    curr_cts <- curr_cts[, !colnames(curr_cts) %in% exclude_ids]
    curr_meta <- curr_meta[!rownames(curr_meta) %in% exclude_ids, ]
  }
}

cat("样本数:", ncol(curr_cts), "\n")
cat("基因数:", nrow(curr_cts), "\n")
```

### 5. 构建 DESeq2 对象

```{r}
# 确保 group 是因子，并设定对照组（前者为对照，后者为实验）
curr_meta$group <- factor(curr_meta$group, levels = c("AF2_Model", "AF2_QR056251"))

dds <- DESeqDataSetFromMatrix(
  countData = curr_cts,
  colData = curr_meta,
  design = ~group
)

# 过滤低表达基因
# n=3 per group 时，要求所有样本 (>=3) 都有 counts>=10 过于严格
# 改为：至少在半数样本中有 counts >= 10（即至少 3 个样本中有表达）
min_samples <- floor(ncol(curr_cts) / 2)
keep <- rowSums(counts(dds) >= 10) >= min_samples
dds <- dds[keep, ]

cat("过滤阈值: 至少", min_samples, "个样本中 counts >= 10\n")
cat("过滤后基因数:", nrow(dds), "\n")
```

### 6. 运行 DESeq2

```{r}
dds <- DESeq(dds)
resultsNames(dds)
```

### 6.1 样本级质控（QC）

```{r}
# Variance Stabilizing Transformation（用于 QC 可视化，不影响差异分析）
vsd <- vst(dds, blind = TRUE)
```

#### PCA Plot

```{r}
#| fig-width: 8
#| fig-height: 6
#| label: fig-pca-plot
pca_data <- plotPCA(vsd, intgroup = "group", returnData = TRUE)
percent_var <- round(100 * attr(pca_data, "percentVar"))

ggplot(pca_data, aes(x = PC1, y = PC2, color = group)) +
  geom_point(size = 4, alpha = 0.8) +
  geom_text(aes(label = name), vjust = -1, size = 3) +
  xlab(paste0("PC1: ", percent_var[1], "% variance")) +
  ylab(paste0("PC2: ", percent_var[2], "% variance")) +
  scale_color_manual(values = c("AF2_Model" = "#3498DB", "AF2_QR056251" = "#E74C3C")) +
  ggtitle(paste0("PCA - ", target_cell_type)) +
  theme_bw(base_size = 12) +
  theme(plot.title = element_text(face = "bold", hjust = 0.5),
        legend.position = "bottom")
```

#### MDS Plot

```{r}
#| fig-width: 8
#| fig-height: 6
#| label: fig-mds-plot
# MDS 基于样本间的欧氏距离，与 PCA 互补
# PCA 假设线性投影，MDS 更直接地反映样本间的整体距离关系
sample_dists <- dist(t(assay(vsd)))
mds_data <- as.data.frame(cmdscale(sample_dists, k = 2))
colnames(mds_data) <- c("MDS1", "MDS2")
mds_data$group <- curr_meta$group
mds_data$name <- rownames(mds_data)

ggplot(mds_data, aes(x = MDS1, y = MDS2, color = group)) +
  geom_point(size = 4, alpha = 0.8) +
  geom_text(aes(label = name), vjust = -1, size = 3) +
  scale_color_manual(values = c("AF2_Model" = "#3498DB", "AF2_QR056251" = "#E74C3C")) +
  ggtitle(paste0("MDS - ", target_cell_type)) +
  theme_bw(base_size = 12) +
  theme(plot.title = element_text(face = "bold", hjust = 0.5),
        legend.position = "bottom")
```

#### 样本间相关性热图

```{r}
#| fig-width: 7
#| fig-height: 6
#| label: fig-sample-correlation
library(pheatmap)
library(RColorBrewer)

# 样本间距离矩阵
sample_dists <- dist(t(assay(vsd)))
sample_dist_mat <- as.matrix(sample_dists)

# 注释信息
ann_col <- data.frame(Group = curr_meta$group, row.names = rownames(curr_meta))

pheatmap(sample_dist_mat,
  clustering_distance_rows = sample_dists,
  clustering_distance_cols = sample_dists,
  annotation_col = ann_col,
  color = colorRampPalette(rev(brewer.pal(9, "Blues")))(255),
  fontsize_row = 9,
  fontsize_col = 9,
  main = paste0("Sample Distance - ", target_cell_type)
)
```

#### Dispersion Plot

```{r}
#| fig-width: 7
#| fig-height: 5
#| label: fig-dispersion
# 查看基因离散度拟合情况，评估模型是否合理
plotDispEsts(dds, main = paste0("Dispersion Estimates - ", target_cell_type))
```

### 7. 提取差异分析结果

```{r}
# contrast: 实验组 vs 对照组（未收缩的 MLE 结果，用于 p 值筛选）
res <- results(dds, contrast = c("group", "AF2_QR056251", "AF2_Model"))
res <- res[order(res$padj), ]

summary(res)
```

#### 7.0.1 Cook's Distance 检查（小样本关键 QC）

```{r}
# n=3 时，单个离群样本对结果影响极大
# DESeq2 会自动将 Cook's distance 过高的基因 padj 设为 NA
n_cookfiltered <- sum(is.na(res$padj) & !is.na(res$pvalue))
cat("因 Cook's distance 被标记的基因数:", n_cookfiltered, "\n")
cat("占比:", round(n_cookfiltered / nrow(res) * 100, 1), "%\n")
```

```{r}
#| fig-width: 8
#| fig-height: 5
#| label: fig-cooks-distance
# 可视化每个样本的 Cook's distance 分布
# 如果某个样本的中位 Cook's distance 明显高于其他样本，说明它是离群样本
par(mar = c(8, 4, 4, 2))
boxplot(log10(assays(dds)[["cooks"]]), range = 0, las = 2,
        main = paste0("Cook's Distance per Sample - ", target_cell_type),
        ylab = "log10(Cook's distance)")
```

> **如果 Cook's distance 过滤掉大量基因**（>10%），说明可能存在离群样本。
> 应结合 PCA 图检查，必要时排除离群样本后重新分析。

### 7.1 Log2 Fold Change Shrinkage

```{r}
library(apeglm)

# 查看系数名称，确认 coef 参数
resultsNames(dds)
```

```{r}
# apeglm shrinkage（推荐方法）
# coef 需要匹配 resultsNames(dds) 中对应的系数名
res_shrunk <- lfcShrink(dds, coef = "group_AF2_QR056251_vs_AF2_Model", type = "apeglm",
                        res = res)
res_shrunk <- res_shrunk[order(res_shrunk$padj), ]

summary(res_shrunk)
```

```{r}
# ashr shrinkage 作为对比
# apeglm 在 n=3 时可能过度保守，ashr 使用 mixture prior，收缩略温和
library(ashr)
res_ashr <- lfcShrink(dds, coef = "group_AF2_QR056251_vs_AF2_Model", type = "ashr",
                      res = res)
```

> **为什么需要 shrinkage？**
>
> - Pseudobulk 样本量通常很小（3-6个），低表达或高离散度基因的 log2FC 估计噪声大、容易膨胀
> - `lfcShrink()` 将不确定的 LFC 向零收缩，保留有强证据支持的大效应值
> - **apeglm**（Zhu, Ibrahim & Love, 2019）使用重尾 Cauchy 先验，是默认推荐方法
> - **ashr** 使用 flexible mixture prior，在 n=3 时收缩更温和，可作为补充参考
> - 收缩后的 LFC 更适合用于下游的基因排序（如 GSEA）和可视化（如火山图）
> - 注意：shrinkage 只影响 log2FoldChange，**不影响 p 值和 padj**

```{r}
#| fig-width: 12
#| fig-height: 4
#| label: fig-shrinkage-comparison
# 对比三种 LFC 估计
par(mfrow = c(1, 3))
plotMA(res, ylim = c(-5, 5), main = "Unshrunken (MLE)")
plotMA(res_shrunk, ylim = c(-5, 5), main = "apeglm (recommended)")
plotMA(res_ashr, ylim = c(-5, 5), main = "ashr (less conservative)")
par(mfrow = c(1, 1))
```

```{r}
# 对比 apeglm vs ashr 的 DEG 数量
n_apeglm <- sum(abs(res_shrunk$log2FoldChange) > 1 & res_shrunk$padj < 0.05, na.rm = TRUE)
n_ashr <- sum(abs(res_ashr$log2FoldChange) > 1 & res_ashr$padj < 0.05, na.rm = TRUE)
cat("apeglm DEGs (|LFC|>1, padj<0.05):", n_apeglm, "\n")
cat("ashr   DEGs (|LFC|>1, padj<0.05):", n_ashr, "\n")
cat("\n如果 apeglm 结果过少，可考虑使用 ashr 的结果\n")
```

```{r}
# 使用收缩后的结果构建 data.frame
# padj 来自原始结果，log2FoldChange 使用收缩后的值
res_df <- as.data.frame(res_shrunk) %>%
  rownames_to_column("gene") %>%
  filter(!is.na(padj))

head(res_df, 20)
```

### 8. 筛选显著差异基因

```{r}
# 阈值：|shrunken log2FC| > 1, padj < 0.05
deg <- res_df %>%
  filter(abs(log2FoldChange) > 1, padj < 0.05) %>%
  mutate(direction = ifelse(log2FoldChange > 0, "Up", "Down"))

cat("上调基因:", sum(deg$direction == "Up"), "\n")
cat("下调基因:", sum(deg$direction == "Down"), "\n")
```

### 9. 可视化

#### 火山图

```{r}
#| fig-width: 8
#| fig-height: 6
EnhancedVolcano(res_shrunk,
  lab = rownames(res_shrunk),
  x = "log2FoldChange",
  y = "padj",
  pCutoff = 0.05,
  FCcutoff = 1,
  title = paste0("DESeq2: ", target_cell_type),
  subtitle = "AF2_QR056251 vs AF2_Model"
)
```

#### MA Plot

```{r}
#| fig-width: 8
#| fig-height: 5
plotMA(res_shrunk, ylim = c(-5, 5), main = paste0(target_cell_type, ": MA Plot (shrunken)"))
```

#### Top 基因热图

```{r}
#| fig-width: 8
#| fig-height: 6

# 取 top 30 显著基因
top_genes <- head(res_df$gene, 30)

# 重新计算 vsd（blind=FALSE，适合展示已知差异基因）
vsd_supervised <- vst(dds, blind = FALSE)
mat <- assay(vsd_supervised)[top_genes, ]
mat <- t(scale(t(mat)))  # Z-score 标准化

pheatmap(mat,
  annotation_col = curr_meta["group"],
  cluster_rows = TRUE,
  cluster_cols = TRUE,
  show_colnames = TRUE,
  fontsize_row = 8,
  main = paste0("Top 30 DEGs - ", target_cell_type)
)
```

### 10. 保存结果

```{r}
write.csv(res_df, file = paste0("Results/DESeq2_", target_cell_type, "_all_results.csv"),
          row.names = FALSE)
write.csv(deg, file = paste0("Results/DESeq2_", target_cell_type, "_significant_DEGs.csv"),
          row.names = FALSE)
```

### 11. （可选）批量分析所有细胞类型

```{r}
#| eval: false

# 对每种细胞类型分别运行 DESeq2
cell_types <- unique(meta_df$cell_type)

all_degs <- lapply(cell_types, function(ct) {
  keep_cols <- meta_df$cell_type == ct
  curr_cts <- cts[, keep_cols]
  curr_meta <- meta_df[keep_cols, ]

  # 排除细胞数不足的样本
  ct_cell_counts <- cell_counts %>% filter(cell_type == ct)
  low_samples <- ct_cell_counts %>% filter(n_cells < min_cells) %>%
    mutate(sample_id = paste(orig.ident, group, cell_type, sep = "_")) %>% pull(sample_id)
  if (length(low_samples) > 0) {
    curr_cts <- curr_cts[, !colnames(curr_cts) %in% low_samples]
    curr_meta <- curr_meta[!rownames(curr_meta) %in% low_samples, ]
  }

  # 样本数太少则跳过（每组至少需要 2 个样本）
  if (ncol(curr_cts) < 4) {
    message("跳过 ", ct, "：样本数不足 (", ncol(curr_cts), ")")
    return(NULL)
  }

  curr_meta$group <- factor(curr_meta$group, levels = c("AF2_Model", "AF2_QR056251"))

  dds <- DESeqDataSetFromMatrix(countData = curr_cts, colData = curr_meta, design = ~group)
  min_s <- floor(ncol(curr_cts) / 2)
  keep <- rowSums(counts(dds) >= 10) >= min_s
  dds <- dds[keep, ]

  if (nrow(dds) < 10) {
    message("跳过 ", ct, "：过滤后基因数不足")
    return(NULL)
  }

  dds <- DESeq(dds)

  # lfcShrink: 使用 apeglm 收缩 LFC
  res_shrunk <- lfcShrink(dds, coef = "group_AF2_QR056251_vs_AF2_Model", type = "apeglm",
                          quiet = TRUE)

  as.data.frame(res_shrunk) %>%
    rownames_to_column("gene") %>%
    filter(!is.na(padj)) %>%
    mutate(cell_type = ct)
})

all_degs_df <- bind_rows(all_degs)
write.csv(all_degs_df, "Results/DESeq2_all_cell_types.csv", row.names = FALSE)
```


### 12. 富集分析

```{r}
library(clusterProfiler)
library(org.Mm.eg.db)
library(enrichplot)
library(ggplot2)

# 自定义主题，让图片更专业
theme_enrich <- theme_bw(base_size = 12) +
  theme(
    axis.text.y = element_text(size = 10),
    axis.text.x = element_text(size = 10),
    plot.title = element_text(face = "bold", hjust = 0.5, size = 14),
    legend.position = "right"
  )
```

#### 12.1 基因 ID 转换

```{r}
# DESeq2 结果中的基因名为 Symbol，需转换为 ENTREZID
deg_up <- deg %>% filter(direction == "Up") %>% pull(gene)
deg_down <- deg %>% filter(direction == "Down") %>% pull(gene)
deg_all <- deg$gene

# 转换 ENTREZID
gene_map <- bitr(deg_all, fromType = "SYMBOL", toType = "ENTREZID",
                 OrgDb = org.Mm.eg.db)
head(gene_map)
```

#### 12.2 ORA — GO 富集分析

```{r}
ego_bp <- enrichGO(
  gene = gene_map$ENTREZID,
  OrgDb = org.Mm.eg.db,
  ont = "BP",
  pAdjustMethod = "BH",
  pvalueCutoff = 0.05,
  qvalueCutoff = 0.05,
  readable = TRUE
)

ego_mf <- enrichGO(
  gene = gene_map$ENTREZID,
  OrgDb = org.Mm.eg.db,
  ont = "MF",
  pAdjustMethod = "BH",
  pvalueCutoff = 0.05,
  qvalueCutoff = 0.05,
  readable = TRUE
)
```

```{r}
#| fig-width: 10
#| fig-height: 8
#| label: fig-go-bp-dotplot
# GO BP Dotplot
dotplot(ego_bp, showCategory = 15, label_format = 50,
        title = paste0("GO Biological Process - ", target_cell_type),
        font.size = 10) +
  scale_color_gradient(low = "red", high = "blue") +
  theme_enrich
```

```{r}
#| fig-width: 12
#| fig-height: 8
#| label: fig-go-bp-cnetplot
# 基因-通路关联网络图
cnetplot(ego_bp, showCategory = 8, node_label = "all",
         cex.params = list(category_label = 0.8, gene_label = 0.6),
         color.params = list(foldChange = NULL)) +
  ggtitle(paste0("GO BP Gene-Concept Network - ", target_cell_type)) +
  theme(plot.title = element_text(face = "bold", hjust = 0.5))
```

```{r}
#| fig-width: 10
#| fig-height: 7
#| label: fig-go-bp-treeplot
# 树状图（聚类分层展示）
if (nrow(ego_bp) >= 2) {
  p_tree <- treeplot(pairwise_termsim(ego_bp), showCategory = 20,
                     label_format = 40)
  p_tree + ggtitle(paste0("GO BP Treeplot - ", target_cell_type))
}
```

```{r}
#| fig-width: 8
#| fig-height: 7
#| label: fig-go-mf-dotplot
dotplot(ego_mf, showCategory = 15, label_format = 50,
        title = paste0("GO Molecular Function - ", target_cell_type),
        font.size = 10) +
  scale_color_gradient(low = "red", high = "blue") +
  theme_enrich
```

#### 12.3 ORA — KEGG 富集分析

```{r}
ekegg <- enrichKEGG(
  gene = gene_map$ENTREZID,
  organism = "mmu",
  keyType = "kegg",
  pAdjustMethod = "BH",
  pvalueCutoff = 0.05,
  qvalueCutoff = 0.1
)
```

```{r}
#| fig-width: 10
#| fig-height: 7
#| label: fig-kegg-dotplot
dotplot(ekegg, showCategory = 15, label_format = 50,
        title = paste0("KEGG Pathways - ", target_cell_type),
        font.size = 10) +
  scale_color_gradient(low = "red", high = "blue") +
  theme_enrich
```

```{r}
#| fig-width: 10
#| fig-height: 7
#| label: fig-kegg-barplot
# 上下调基因分开的 barplot
# 分别做上调和下调的 KEGG
up_map <- gene_map %>% filter(SYMBOL %in% deg_up)
down_map <- gene_map %>% filter(SYMBOL %in% deg_down)

ekegg_up <- enrichKEGG(gene = up_map$ENTREZID, organism = "mmu", pvalueCutoff = 0.1)
ekegg_down <- enrichKEGG(gene = down_map$ENTREZID, organism = "mmu", pvalueCutoff = 0.1)

# 合并上下调结果绘制 barplot
plot_kegg_bar <- function(ekegg_up, ekegg_down, top_n = 10) {
  up_df <- if (!is.null(ekegg_up) && nrow(ekegg_up) > 0) {
    as.data.frame(ekegg_up) %>% head(top_n) %>% mutate(direction = "Up", Count = Count)
  } else { data.frame() }

  down_df <- if (!is.null(ekegg_down) && nrow(ekegg_down) > 0) {
    as.data.frame(ekegg_down) %>% head(top_n) %>% mutate(direction = "Down", Count = -Count)
  } else { data.frame() }

  plot_df <- bind_rows(up_df, down_df)
  if (nrow(plot_df) == 0) return(NULL)

  ggplot(plot_df, aes(x = reorder(Description, Count), y = Count, fill = direction)) +
    geom_col(width = 0.7) +
    coord_flip() +
    scale_fill_manual(values = c("Up" = "#E74C3C", "Down" = "#3498DB")) +
    labs(x = NULL, y = "Gene Count", fill = "Direction",
         title = paste0("KEGG: Up vs Down - ", target_cell_type)) +
    geom_hline(yintercept = 0, linewidth = 0.5) +
    theme_bw(base_size = 12) +
    theme(plot.title = element_text(face = "bold", hjust = 0.5))
}

plot_kegg_bar(ekegg_up, ekegg_down)
```

#### 12.4 ORA — Reactome 通路富集分析

```{r}
library(ReactomePA)
```

```{r}
ereactome <- enrichPathway(
  gene = gene_map$ENTREZID,
  organism = "mouse",
  pAdjustMethod = "BH",
  pvalueCutoff = 0.05,
  qvalueCutoff = 0.1,
  readable = TRUE
)
```

```{r}
#| fig-width: 10
#| fig-height: 7
#| label: fig-reactome-dotplot
dotplot(ereactome, showCategory = 15, label_format = 50,
        title = paste0("Reactome Pathways - ", target_cell_type),
        font.size = 10) +
  scale_color_gradient(low = "red", high = "blue") +
  theme_enrich
```

```{r}
#| fig-width: 12
#| fig-height: 8
#| label: fig-reactome-cnetplot
cnetplot(ereactome, showCategory = 8, node_label = "all",
         cex.params = list(category_label = 0.8, gene_label = 0.6)) +
  ggtitle(paste0("Reactome Gene-Concept Network - ", target_cell_type)) +
  theme(plot.title = element_text(face = "bold", hjust = 0.5))
```

```{r}
#| fig-width: 10
#| fig-height: 8
#| label: fig-reactome-emapplot
# 通路间相似性网络图
if (nrow(ereactome) >= 2) {
  ereactome_sim <- pairwise_termsim(ereactome)
  emapplot(ereactome_sim, showCategory = 25, cex.params = list(category_label = 0.7)) +
    ggtitle(paste0("Reactome Enrichment Map - ", target_cell_type)) +
    theme(plot.title = element_text(face = "bold", hjust = 0.5))
}
```

#### 12.5 GSEA — 基于全部基因的排序分析

```{r}
# 构建 GSEA 排序基因列表（所有基因，不做阈值筛选）
#
# GSEA 排序指标的选择（小样本 n=3 场景）:
#   1. shrunken LFC (apeglm): 一般情况下的首选（DESeq2 作者推荐），
#      但 apeglm 在 n=3 时可能过度保守，ranking 过平，GSEA 可能无结果
#   2. unshrunken LFC (MLE): 低表达基因 LFC 膨胀，可能引入假阳性
#   3. Wald statistic (stat): LFC / SE，天然下调不确定基因的权重
#
# 这里同时构建两个 gene list，后续可根据实际结果选择使用哪个：
#   - gene_list_shrunk: shrunken LFC（标准推荐）
#   - gene_list_stat:   Wald statistic（n=3 小样本的稳健替代）
```

##### 方案 A：Shrunken LFC（标准推荐）

```{r}
all_gene_map <- bitr(res_df$gene, fromType = "SYMBOL", toType = "ENTREZID",
                     OrgDb = org.Mm.eg.db)

gsea_input_shrunk <- res_df %>%
  inner_join(all_gene_map, by = c("gene" = "SYMBOL")) %>%
  arrange(desc(log2FoldChange)) %>%
  distinct(ENTREZID, .keep_all = TRUE)

gene_list_shrunk <- gsea_input_shrunk$log2FoldChange
names(gene_list_shrunk) <- gsea_input_shrunk$ENTREZID
```

##### 方案 B：Wald Statistic（小样本替代方案）

```{r}
# Wald stat = LFC / SE，天然地对不确定基因降权
# Michael Love: "The reason many downstream software recommend Wald statistics
# is for shrinkage of noisy LFC estimates."
res_for_gsea <- as.data.frame(res) %>%
  rownames_to_column("gene") %>%
  filter(!is.na(stat))

gsea_input_stat <- res_for_gsea %>%
  inner_join(all_gene_map, by = c("gene" = "SYMBOL")) %>%
  arrange(desc(stat)) %>%
  distinct(ENTREZID, .keep_all = TRUE)

gene_list_stat <- gsea_input_stat$stat
names(gene_list_stat) <- gsea_input_stat$ENTREZID
```

```{r}
# ★ 选择使用哪个 gene list（根据实际结果切换）
# 如果 shrunken LFC 能富集到结果，优先使用它（标准推荐）
# 如果 apeglm 过度收缩导致无结果，切换为 Wald stat
gene_list <- gene_list_stat  # <- 修改这里切换: gene_list_shrunk 或 gene_list_stat

cat("当前使用的排序指标:",
    ifelse(identical(gene_list, gene_list_stat), "Wald statistic", "Shrunken LFC"), "\n")
cat("基因数:", length(gene_list), "\n")
cat("排序范围:", round(range(gene_list), 2), "\n")
```

##### GSEA — GO Biological Process

```{r}
gsea_go <- gseGO(
  geneList = gene_list,
  OrgDb = org.Mm.eg.db,
  ont = "BP",
  minGSSize = 15,
  maxGSSize = 500,
  pvalueCutoff = 0.05,
  seed = TRUE,
  verbose = FALSE
)
gsea_go <- setReadable(gsea_go, OrgDb = org.Mm.eg.db, keyType = "ENTREZID")
```

```{r}
#| fig-width: 10
#| fig-height: 8
#| label: fig-gsea-go-dotplot
dotplot(gsea_go, showCategory = 15, split = ".sign", label_format = 50,
        title = paste0("GSEA GO BP - ", target_cell_type)) +
  facet_grid(. ~ .sign) +
  scale_color_gradient(low = "red", high = "blue") +
  theme_enrich
```

```{r}
#| fig-width: 10
#| fig-height: 7
#| label: fig-gsea-go-ridgeplot
ridgeplot(gsea_go, showCategory = 20, label_format = 40) +
  ggtitle(paste0("GSEA GO BP Ridge - ", target_cell_type)) +
  theme(plot.title = element_text(face = "bold", hjust = 0.5))
```

```{r}
#| fig-width: 8
#| fig-height: 5
#| label: fig-gsea-go-gseaplot
# 展示 top 3 通路的 Running Enrichment Score
if (nrow(gsea_go) >= 3) {
  gseaplot2(gsea_go, geneSetID = 1:3, pvalue_table = TRUE,
            title = paste0("Top 3 GSEA GO BP - ", target_cell_type))
}
```

##### GSEA — KEGG Pathway

```{r}
gsea_kegg <- gseKEGG(
  geneList = gene_list,
  organism = "mmu",
  minGSSize = 15,
  maxGSSize = 500,
  pvalueCutoff = 0.05,
  seed = TRUE,
  verbose = FALSE
)
```

```{r}
#| fig-width: 10
#| fig-height: 8
#| label: fig-gsea-kegg-dotplot
dotplot(gsea_kegg, showCategory = 15, split = ".sign", label_format = 50,
        title = paste0("GSEA KEGG - ", target_cell_type)) +
  facet_grid(. ~ .sign) +
  scale_color_gradient(low = "red", high = "blue") +
  theme_enrich
```

```{r}
#| fig-width: 8
#| fig-height: 5
#| label: fig-gsea-kegg-gseaplot
if (nrow(gsea_kegg) >= 3) {
  gseaplot2(gsea_kegg, geneSetID = 1:3, pvalue_table = TRUE,
            title = paste0("Top 3 GSEA KEGG - ", target_cell_type))
}
```

```{r}
#| fig-width: 10
#| fig-height: 7
#| label: fig-gsea-kegg-ridgeplot
ridgeplot(gsea_kegg, showCategory = 20, label_format = 40) +
  ggtitle(paste0("GSEA KEGG Ridge - ", target_cell_type)) +
  theme(plot.title = element_text(face = "bold", hjust = 0.5))
```

##### GSEA — Reactome Pathway

```{r}
gsea_reactome <- gsePathway(
  geneList = gene_list,
  organism = "mouse",
  minGSSize = 15,
  maxGSSize = 500,
  pvalueCutoff = 0.05,
  seed = TRUE,
  verbose = FALSE
)
gsea_reactome <- setReadable(gsea_reactome, OrgDb = org.Mm.eg.db, keyType = "ENTREZID")
```

```{r}
#| fig-width: 10
#| fig-height: 8
#| label: fig-gsea-reactome-dotplot
dotplot(gsea_reactome, showCategory = 15, split = ".sign", label_format = 50,
        title = paste0("GSEA Reactome - ", target_cell_type)) +
  facet_grid(. ~ .sign) +
  scale_color_gradient(low = "red", high = "blue") +
  theme_enrich
```

```{r}
#| fig-width: 8
#| fig-height: 5
#| label: fig-gsea-reactome-gseaplot
if (nrow(gsea_reactome) >= 3) {
  gseaplot2(gsea_reactome, geneSetID = 1:3, pvalue_table = TRUE,
            title = paste0("Top 3 GSEA Reactome - ", target_cell_type))
}
```

```{r}
#| fig-width: 10
#| fig-height: 7
#| label: fig-gsea-reactome-ridgeplot
ridgeplot(gsea_reactome, showCategory = 20, label_format = 40) +
  ggtitle(paste0("GSEA Reactome Ridge - ", target_cell_type)) +
  theme(plot.title = element_text(face = "bold", hjust = 0.5))
```

#### 12.6 保存富集分析结果

```{r}
# ORA 结果
if (nrow(ego_bp) > 0)
  write.csv(as.data.frame(ego_bp),
            paste0("Results/ORA_GO_BP_", target_cell_type, ".csv"), row.names = FALSE)
if (nrow(ego_mf) > 0)
  write.csv(as.data.frame(ego_mf),
            paste0("Results/ORA_GO_MF_", target_cell_type, ".csv"), row.names = FALSE)
if (nrow(ekegg) > 0)
  write.csv(as.data.frame(ekegg),
            paste0("Results/ORA_KEGG_", target_cell_type, ".csv"), row.names = FALSE)

# GSEA 结果
if (nrow(gsea_go) > 0)
  write.csv(as.data.frame(gsea_go),
            paste0("Results/GSEA_GO_BP_", target_cell_type, ".csv"), row.names = FALSE)
if (nrow(gsea_kegg) > 0)
  write.csv(as.data.frame(gsea_kegg),
            paste0("Results/GSEA_KEGG_", target_cell_type, ".csv"), row.names = FALSE)

# Reactome 结果
if (nrow(ereactome) > 0)
  write.csv(as.data.frame(ereactome),
            paste0("Results/ORA_Reactome_", target_cell_type, ".csv"), row.names = FALSE)
if (nrow(gsea_reactome) > 0)
  write.csv(as.data.frame(gsea_reactome),
            paste0("Results/GSEA_Reactome_", target_cell_type, ".csv"), row.names = FALSE)
```

### 13. Session Info

```{r}
sessionInfo()
```
