---
title: "SCENIC Gene Regulatory Network Analysis"
format:
  html:
    toc: true
    toc-depth: 2
---


## Introduction

SCENIC (Single-Cell rEgulatory Network Inference and Clustering) 通过三个核心步骤推断基因调控网络：

1. **GENIE3** — 基于随机森林推断转录因子（TF）与靶基因的共表达关系
2. **RcisTarget** — 利用 cisTarget 数据库进行 motif 富集分析，筛选具有直接调控证据的 TF-靶基因关系，形成 regulon
3. **AUCell** — 对每个细胞评估每个 regulon 的活性（AUC 分数）

**注意事项：**

- GENIE3 极耗计算资源，大数据集建议降采样（~5,000-10,000 cells）或使用 pySCENIC（速度快 10-100 倍）
- cisTarget 数据库需要提前下载（~1GB/文件），支持 hg38（人）和 mm10（鼠）
- 数据库下载地址：<https://resources.aertslab.org/cistarget/>

本文件基于 harmonized_seurat 对象，所有 chunk 设为 `eval: false`，适合交互式分析。


## Configuration

集中管理所有参数，方便一次性调整。

```{r}
#| label: configuration
#| eval: false

# === A. 输入/输出路径 ===
SEURAT_PATH    <- "datasets/harmonized_seurat.qs2"
SCENIC_DIR     <- "SCENIC"

# === B. cisTarget 数据库 ===
DB_DIR <- file.path(SCENIC_DIR, "cisTarget")

# 小鼠数据用 "mgi"，人类数据用 "hgnc"
ORGANISM <- "mgi"

# 数据库文件名（需提前下载至 DB_DIR）
# 小鼠：
DB_FILES <- c(
  "500bp" = "mm10__refseq-r80__500bp_up_and_100bp_down_tss.mc9nr.feather",
  "10kb"  = "mm10__refseq-r80__10kb_up_and_down_tss.mc9nr.feather"
)
# 人类（如需切换取消注释）：
# DB_FILES <- c(
#   "500bp" = "hg38__refseq-r80__500bp_up_and_100bp_down_tss.mc9nr.feather",
#   "10kb"  = "hg38__refseq-r80__10kb_up_and_down_tss.mc9nr.feather"
# )

# === C. 元数据列名 ===
CELL_TYPE_COL <- "cell_type"
SAMPLE_COL    <- "sample"
GROUP_COL     <- "group"

# === D. 并行计算 ===
N_CORES <- 8

# === E. 降采样（可选） ===
# SCENIC 对大数据集极耗资源，建议降采样
SUBSAMPLE <- TRUE
SUBSAMPLE_N <- 5000
```


## Setup

```{r}
#| label: load-packages
#| include: false

library(Seurat)
library(SCENIC)
library(AUCell)
library(GENIE3)
library(dplyr)
library(tidyverse)
library(patchwork)
library(ggplot2)
library(ComplexHeatmap)
library(circlize)
library(qs2)

options(future.globals.maxSize = 40 * 1024^3)
set.seed(42)
```


```{r}
#| label: setup-parallel
#| eval: false

library(future)
if (N_CORES > 1) {
  plan("multicore", workers = N_CORES)
  message("Parallel: ", N_CORES, " cores")
} else {
  plan("sequential")
}
```


## Load Data

```{r}
#| label: load-data
#| eval: false

seurat_obj <- qs2::qs_read(SEURAT_PATH)

seurat_obj
table(seurat_obj[[CELL_TYPE_COL]])
table(seurat_obj[[GROUP_COL]])
```


```{r}
#| label: subsample
#| eval: false

# 对大数据集降采样以减少 GENIE3 计算时间
if (SUBSAMPLE && ncol(seurat_obj) > SUBSAMPLE_N) {
  # 按细胞类型分层采样，保留各类型的代表性
  cells_use <- seurat_obj@meta.data %>%
    tibble::rownames_to_column("cell_id") %>%
    group_by(across(all_of(CELL_TYPE_COL))) %>%
    slice_sample(prop = SUBSAMPLE_N / ncol(seurat_obj)) %>%
    pull(cell_id)

  seurat_sub <- subset(seurat_obj, cells = cells_use)
  cat("Subsampled:", ncol(seurat_sub), "cells\n")
} else {
  seurat_sub <- seurat_obj
}

table(seurat_sub[[CELL_TYPE_COL]])
```


## Prepare Input

```{r}
#| label: prepare-cellinfo
#| eval: false

# 构建细胞注释表
cell_info <- seurat_sub@meta.data %>%
  tibble::rownames_to_column("Cell") %>%
  select(Cell,
         sample   = all_of(SAMPLE_COL),
         celltype = all_of(CELL_TYPE_COL),
         group    = all_of(GROUP_COL))

dir.create(file.path(SCENIC_DIR, "int"), showWarnings = FALSE, recursive = TRUE)
write_tsv(cell_info, file.path(SCENIC_DIR, "int", "cell_info.tsv"))
```


```{r}
#| label: prepare-expression
#| eval: false

# 提取 raw counts 矩阵（genes × cells）
DefaultAssay(seurat_sub) <- "RNA"
expr_matrix <- GetAssayData(seurat_sub, assay = "RNA", layer = "counts")
expr_matrix <- as.matrix(expr_matrix)

dim(expr_matrix)
```


## Initialize SCENIC

```{r}
#| label: check-databases
#| eval: false

# 检查数据库文件是否存在
full_db_paths <- file.path(DB_DIR, DB_FILES)
missing_dbs <- full_db_paths[!file.exists(full_db_paths)]

if (length(missing_dbs) > 0) {
  stop("缺少 cisTarget 数据库文件:\n",
       paste("  -", missing_dbs, collapse = "\n"),
       "\n请从 https://resources.aertslab.org/cistarget/ 下载并放入 '", DB_DIR, "' 目录")
} else {
  message("所有数据库文件已就绪")
}
```


```{r}
#| label: init-scenic
#| eval: false

scenic_options <- initializeScenic(
  org = ORGANISM,
  dbDir = DB_DIR,
  dbs = DB_FILES,
  datasetTitle = "SCENIC Analysis",
  nCores = N_CORES
)

saveRDS(scenic_options, file.path(SCENIC_DIR, "int", "scenic_options.rds"))
```


## Gene Filtering & Network Inference

### Gene Filtering

```{r}
#| label: gene-filtering
#| eval: false

# 过滤低表达基因
genes_kept <- geneFiltering(
  exprMat = expr_matrix,
  scenicOptions = scenic_options,
  minCountsPerGene = 3 * 0.01 * ncol(expr_matrix),
  minSamples = ncol(expr_matrix) * 0.01
)

expr_filtered <- expr_matrix[genes_kept, ]
cat("Genes kept:", length(genes_kept), "/", nrow(expr_matrix), "\n")
```


### Co-expression Correlation

```{r}
#| label: run-correlation
#| eval: false

runCorrelation(expr_filtered, scenic_options)
```


### GENIE3 Network Inference

```{r}
#| label: run-genie3
#| eval: false
#| message: false

# GENIE3 是最耗时的步骤（几小时到几天）
# nParts: 将基因分成多个子集并行处理
ptm <- Sys.time()

expr_log <- log2(expr_filtered + 1)
runGenie3(expr_log, scenic_options, nParts = 10)

cat("GENIE3 elapsed:", round(difftime(Sys.time(), ptm, units = "hours"), 1), "hours\n")
```


## Build Regulons

```{r}
#| label: build-regulons
#| eval: false

# 基于 GENIE3 共表达结果 + RcisTarget motif 富集，构建 regulons
# scenic_options <- readRDS(file.path(SCENIC_DIR, "int", "scenic_options.rds"))
runSCENIC_1_coexNetwork2modules(scenic_options)
runSCENIC_2_createRegulons(scenic_options)
```


## Score Regulon Activity (AUCell)

```{r}
#| label: score-cells
#| eval: false

# 对所有细胞（不仅是降采样的）评估 regulon 活性
# 如果做了降采样，这里用全部细胞的表达矩阵
expr_full <- GetAssayData(seurat_obj, assay = "RNA", layer = "counts")
expr_full_log <- log2(as.matrix(expr_full) + 1)

runSCENIC_3_scoreCells(scenic_options, exprMat = expr_full_log)
```


```{r}
#| label: binarize-activity
#| eval: false

# （可选）二值化 regulon 活性：ON/OFF
runSCENIC_4_aucell_binarize(scenic_options)
```


## Load Results

```{r}
#| label: load-results
#| eval: false

# 加载 regulon AUC 矩阵
regulon_auc <- loadInt(scenic_options, "aucell_regulonAUC")
regulon_auc_mat <- as.matrix(getAUC(regulon_auc))

# 仅保留与 seurat_obj 共有的细胞
common_cells <- intersect(colnames(regulon_auc_mat), colnames(seurat_obj))
regulon_auc_mat <- regulon_auc_mat[, common_cells]

dim(regulon_auc_mat)
head(rownames(regulon_auc_mat), 20)
```


## Visualization

### Add Regulon Scores to Seurat

```{r}
#| label: add-to-seurat
#| eval: false

# 将 regulon AUC 添加到 Seurat 元数据
seurat_obj <- AddMetaData(
  seurat_obj,
  metadata = as.data.frame(t(regulon_auc_mat[, colnames(seurat_obj)]))
)
```


### Feature Plot

```{r}
#| label: regulon-featureplot
#| eval: false

# 选择感兴趣的 regulons 在 UMAP 上可视化
# 替换为实际的 regulon 名称
regulons_show <- rownames(regulon_auc_mat)[1:4]

p0 <- DimPlot(seurat_obj, group.by = CELL_TYPE_COL, label = TRUE, repel = TRUE) +
  NoLegend() + ggtitle("Cell Type")

p1 <- FeaturePlot(seurat_obj,
                   features = regulons_show,
                   min.cutoff = "q05", max.cutoff = "q95",
                   cols = c("lightgrey", "darkred"))

p0 | p1
```


### Regulon Activity Heatmap

```{r}
#| label: regulon-heatmap
#| eval: false

# 按细胞类型计算平均 regulon 活性
cell_types <- seurat_obj@meta.data[[CELL_TYPE_COL]][match(common_cells, colnames(seurat_obj))]

avg_auc <- sapply(unique(cell_types), function(ct) {
  cells <- common_cells[cell_types == ct]
  rowMeans(regulon_auc_mat[, cells, drop = FALSE])
})

# 选择变异最大的 top regulons
regulon_var <- apply(avg_auc, 1, var)
top_regulons <- names(sort(regulon_var, decreasing = TRUE))[1:30]

# ComplexHeatmap
Heatmap(avg_auc[top_regulons, ],
        name = "AUC",
        col = colorRamp2(c(0, median(avg_auc[top_regulons, ]), max(avg_auc[top_regulons, ])),
                         c("navy", "white", "firebrick3")),
        cluster_columns = TRUE,
        cluster_rows = TRUE,
        row_names_gp = gpar(fontsize = 8),
        column_names_gp = gpar(fontsize = 8),
        column_title = "Regulon Activity by Cell Type")
```


### Regulon Specificity Score (RSS)

RSS 量化每个 regulon 对特定细胞类型的特异性，基于 Jensen-Shannon 散度。

```{r}
#| label: regulon-rss
#| eval: false

# 计算 RSS
rss <- calcRSS(
  AUC = getAUC(regulon_auc)[, common_cells],
  cellAnnotation = cell_types
)

# 可视化每种细胞类型的 top 特异性 regulons
plotRSS(rss)
```


```{r}
#| label: rss-specific
#| eval: false

# 对特定细胞类型展示 top regulons
# 替换为实际的细胞类型名称
plotRSS(rss, cluster_columns = FALSE,
        order_rows = TRUE,
        thr.val = 0.01)  # RSS 阈值

# 提取每种细胞类型的 top5 特异性 regulons
rss_df <- as.data.frame(rss)
top_regulons_per_type <- lapply(colnames(rss_df), function(ct) {
  head(rownames(rss_df)[order(rss_df[[ct]], decreasing = TRUE)], 5)
})
names(top_regulons_per_type) <- colnames(rss_df)
top_regulons_per_type
```


### Regulon Activity by Group

比较不同实验条件下 regulon 活性的差异。

```{r}
#| label: regulon-by-group
#| eval: false

# 按 group 和 cell_type 计算平均活性
meta <- seurat_obj@meta.data[common_cells, ]

avg_by_group <- meta %>%
  mutate(cell = rownames(.)) %>%
  group_by(across(all_of(c(CELL_TYPE_COL, GROUP_COL)))) %>%
  summarise(
    cells = list(cell),
    n = n(),
    .groups = "drop"
  )

# 构建热图矩阵（group_celltype × regulon）
group_labels <- paste(avg_by_group[[CELL_TYPE_COL]],
                      avg_by_group[[GROUP_COL]], sep = "_")
avg_mat <- sapply(seq_len(nrow(avg_by_group)), function(i) {
  cells <- avg_by_group$cells[[i]]
  rowMeans(regulon_auc_mat[top_regulons, cells, drop = FALSE])
})
colnames(avg_mat) <- group_labels

Heatmap(avg_mat,
        name = "AUC",
        col = colorRamp2(c(min(avg_mat), median(avg_mat), max(avg_mat)),
                         c("navy", "white", "firebrick3")),
        cluster_columns = TRUE,
        row_names_gp = gpar(fontsize = 8),
        column_names_gp = gpar(fontsize = 6),
        column_title = "Regulon Activity: Cell Type × Group")
```


### Violin Plot

```{r}
#| label: regulon-violin
#| eval: false

# 对感兴趣的 regulon 做小提琴图（按 group 着色）
regulon_of_interest <- regulons_show[1]  # 替换为实际 regulon

VlnPlot(seurat_obj,
        features = regulon_of_interest,
        group.by = CELL_TYPE_COL,
        split.by = GROUP_COL,
        pt.size = 0)
```


## Differential Regulon Activity

识别不同条件间差异激活的 regulons。

```{r}
#| label: diff-regulon
#| eval: false

# Wilcoxon 检验比较两组间的 regulon 活性
groups <- unique(meta[[GROUP_COL]])
stopifnot(length(groups) >= 2)

diff_results <- lapply(rownames(regulon_auc_mat), function(reg) {
  g1_cells <- common_cells[meta[[GROUP_COL]] == groups[1]]
  g2_cells <- common_cells[meta[[GROUP_COL]] == groups[2]]

  wt <- wilcox.test(
    regulon_auc_mat[reg, g1_cells],
    regulon_auc_mat[reg, g2_cells]
  )

  data.frame(
    regulon = reg,
    mean_g1 = mean(regulon_auc_mat[reg, g1_cells]),
    mean_g2 = mean(regulon_auc_mat[reg, g2_cells]),
    log2FC = log2(mean(regulon_auc_mat[reg, g2_cells]) /
                  mean(regulon_auc_mat[reg, g1_cells])),
    p_value = wt$p.value
  )
}) %>% bind_rows()

diff_results$p_adj <- p.adjust(diff_results$p_value, method = "BH")
diff_results <- diff_results %>% arrange(p_adj)

colnames(diff_results)[2:3] <- paste0("mean_", groups[1:2])

head(diff_results, 20)
write.csv(diff_results, "Results/SCENIC_diff_regulons.csv", row.names = FALSE)
```


```{r}
#| label: diff-volcano
#| eval: false

# 火山图展示差异 regulon
diff_results %>%
  mutate(sig = ifelse(p_adj < 0.05, "Significant", "NS")) %>%
  ggplot(aes(x = log2FC, y = -log10(p_adj), color = sig)) +
  geom_point(size = 2) +
  geom_text(data = . %>% filter(p_adj < 0.01),
            aes(label = regulon), size = 3, vjust = -0.5) +
  scale_color_manual(values = c("Significant" = "firebrick", "NS" = "grey60")) +
  geom_hline(yintercept = -log10(0.05), linetype = "dashed") +
  geom_vline(xintercept = c(-0.1, 0.1), linetype = "dashed", color = "grey40") +
  labs(title = paste("Differential Regulon Activity:", groups[2], "vs", groups[1]),
       x = "log2 Fold Change (AUC)", y = "-log10(FDR)") +
  theme_classic() +
  theme(legend.title = element_blank())
```


## Save Results

```{r}
#| label: save-results
#| eval: false

results_dir <- file.path(SCENIC_DIR, "results")
dir.create(results_dir, showWarnings = FALSE, recursive = TRUE)

saveRDS(scenic_options, file.path(SCENIC_DIR, "int", "scenic_options.rds"))
saveRDS(regulon_auc_mat, file.path(results_dir, "regulon_auc_matrix.rds"))
qs2::qs_save(seurat_obj, "datasets/seurat_with_regulons.qs2")
```


## pySCENIC Alternative

对于大数据集（>10,000 cells），R 版 SCENIC 的 GENIE3 步骤极慢。推荐使用 pySCENIC 作为替代方案，速度快 10-100 倍。

```{r}
#| label: pyscenic-export
#| eval: false

# 导出 loom 文件供 pySCENIC 使用
# 需要安装 loomR 或 SCopeLoomR

# library(SCopeLoomR)
# loom <- build_loom(
#   file.name = file.path(SCENIC_DIR, "input.loom"),
#   dgem = expr_matrix,
#   title = "SCENIC input"
# )
# close_loom(loom)

# pySCENIC 命令行流程：
# pyscenic grn input.loom tf_list.txt -o adj.csv --num_workers 8
# pyscenic ctx adj.csv db.feather --annotations_fname motifs.tbl \
#   --expression_mtx_fname input.loom -o regulons.csv
# pyscenic aucell input.loom regulons.csv -o output.loom --num_workers 8
```


## Session Info

```{r}
#| label: session-info

sessionInfo()
```
