---
title: "scMetabolism Single-Cell Metabolic Activity Analysis"
format:
  html:
    toc: true
    toc-depth: 2
---


## Introduction

`scMetabolism` 用于在单细胞分辨率下量化代谢通路活性。它对每个细胞计算 pathway activity score，
适合回答下面几类问题：

- 哪些细胞亚群偏向糖酵解、氧化磷酸化、脂肪酸代谢等代谢状态？
- 不同条件/处理组之间，某一细胞类型的代谢程序是否发生系统性重塑？
- 某些代谢通路的变化是否是全局现象，还是局限于特定 cell type？

本模板参考 `cellchat.qmd` 的组织方式，但针对代谢分析做了以下调整：

- 使用 **placeholder-first** 配置块，默认沿用 `cell_type` / `group` / `orig.ident` 命名
- 默认采用 **Seurat 对象** 作为输入
- 将 **单细胞描述性比较** 与 **pseudobulk replicate-aware 验证** 分开
- 显式加入 **Seurat v5 / Assay5 兼容准备步骤**
- 保留 **KEGG / REACTOME** 两套代谢通路分析入口

::: {.callout-warning}
## 使用前需要知道的限制

- `scMetabolism` 官方仓库目前主要面向 **human scRNA-seq** 数据
- 上游函数通常依赖 **RNA counts slot**；如果你的对象是 Seurat v5，建议使用本模板中的兼容准备步骤
- 单细胞水平 Wilcoxon 检验适合做 **初筛/描述**，正式结论建议用样本级 pseudobulk 结果确认
- 所有分析 chunk 默认设为 `eval: false`，适合在 RStudio / Quarto notebook 中交互运行
:::


## Setup

```{r}
#| label: load-packages
#| include: false

library(Seurat)
library(scMetabolism)
library(Matrix)
library(dplyr)
library(tidyr)
library(tibble)
library(ggplot2)
library(patchwork)
library(purrr)
library(stringr)
library(qs2)
library(ComplexHeatmap)
library(circlize)
library(limma)

options(future.globals.maxSize = 40 * 1024^3)
set.seed(42)
```


## Configuration

先在这里修改路径、元数据列名、物种和比较设置。后面所有代码都尽量从这一个配置块读取。

```{r}
#| label: configuration
#| eval: false

cfg <- list(
  seurat_path = "datasets/harmonized_seurat.qs2",
  output_dir = "Results/scMetabolism",
  assay = "RNA",
  reduction_priority = c("umap", "tsne"),

  # 元数据列名：默认沿用你常用的命名
  celltype_col = "cell_type",
  group_col = "group",
  sample_col = "orig.ident",

  # scMetabolism 参数
  method = "AUCell",              # 推荐先用 AUCell；VISION 对环境更敏感
  metabolism_type = "KEGG",       # "KEGG" 或 "REACTOME"
  imputation = FALSE,
  ncores = 2,

  # 可选子集
  subset_groups = NULL,           # 例如 c("Normal", "Treatment")
  subset_celltypes = NULL,        # 例如 c("Fibroblast", "Macrophage")
  min_cells_per_celltype = 20,
  min_cells_per_group_celltype = 10,

  # 比较设置
  reference_group = NULL,         # NULL 时默认取 group 的第一个 level
  compare_groups = NULL,          # NULL 时默认比较除 reference_group 外的所有组

  # 可视化设置
  pathways_show = c(
    "Glycolysis / Gluconeogenesis",
    "Oxidative phosphorylation",
    "Citrate cycle (TCA cycle)"
  ),
  top_n_heatmap = 30,
  top_n_dotplot = 20,

  # 物种说明：官方文档当前主要支持 human
  species_note = "human"
)

dir.create(cfg$output_dir, recursive = TRUE, showWarnings = FALSE)
cfg
```


## Helper Functions

```{r}
#| label: helper-functions
#| eval: false

`%||%` <- function(x, y) if (is.null(x)) y else x

get_assay_matrix <- function(object, assay = "RNA", layer = "counts") {
  DefaultAssay(object) <- assay

  mat <- tryCatch(
    GetAssayData(object, assay = assay, layer = layer),
    error = function(e) NULL
  )

  if (is.null(mat)) {
    mat <- tryCatch(
      GetAssayData(object, assay = assay, slot = layer),
      error = function(e) NULL
    )
  }

  if (is.null(mat)) {
    stop("Cannot extract assay matrix: ", assay, " / ", layer)
  }

  mat
}

choose_reduction <- function(object, candidates = c("umap", "tsne")) {
  available <- Reductions(object)
  hit <- intersect(candidates, available)
  if (length(hit) == 0) return(NULL)
  hit[[1]]
}

prepare_scmetabolism_input <- function(object, assay = "RNA",
                                       reduction_priority = c("umap", "tsne")) {
  counts_mat <- get_assay_matrix(object, assay = assay, layer = "counts")
  counts_mat <- as(counts_mat, "dgCMatrix")

  obj <- CreateSeuratObject(
    counts = counts_mat,
    meta.data = object@meta.data
  )
  DefaultAssay(obj) <- "RNA"

  reduction_use <- choose_reduction(object, candidates = reduction_priority)
  if (!is.null(reduction_use)) {
    obj[[reduction_use]] <- object[[reduction_use]]
  }

  obj
}

clean_group_levels <- function(x, reference_group = NULL) {
  x <- as.character(x)
  x <- factor(x)

  if (!is.null(reference_group) && reference_group %in% levels(x)) {
    x <- relevel(x, ref = reference_group)
  }

  x
}

make_safe_names <- function(x) {
  x |>
    str_replace_all("[^A-Za-z0-9]+", "_") |>
    str_replace_all("^_+|_+$", "") |>
    make.unique()
}
```


## Load Data

```{r}
#| label: load-data
#| eval: false

seurat_obj <- qs2::qs_read(cfg$seurat_path)
DefaultAssay(seurat_obj) <- cfg$assay

seurat_obj
colnames(seurat_obj@meta.data)
table(seurat_obj@meta.data[[cfg$celltype_col]])
table(seurat_obj@meta.data[[cfg$group_col]])
```


## Standardize Metadata

为了后面的代码可复用，这里统一生成标准列：`cell_type`、`group`、`sample_id`。
即使原始对象列名不同，也只需要在配置块改一次。

```{r}
#| label: standardize-metadata
#| eval: false

stopifnot(cfg$celltype_col %in% colnames(seurat_obj@meta.data))
stopifnot(cfg$group_col %in% colnames(seurat_obj@meta.data))
stopifnot(cfg$sample_col %in% colnames(seurat_obj@meta.data))

seurat_obj$cell_type <- seurat_obj@meta.data[[cfg$celltype_col]]
seurat_obj$group <- seurat_obj@meta.data[[cfg$group_col]]
seurat_obj$sample_id <- seurat_obj@meta.data[[cfg$sample_col]]

seurat_obj$group <- clean_group_levels(
  seurat_obj$group,
  reference_group = cfg$reference_group
)

if (!is.null(cfg$subset_groups)) {
  seurat_obj <- subset(seurat_obj, group %in% cfg$subset_groups)
}

if (!is.null(cfg$subset_celltypes)) {
  seurat_obj <- subset(seurat_obj, cell_type %in% cfg$subset_celltypes)
}

table(seurat_obj$cell_type)
table(seurat_obj$group)
table(seurat_obj$sample_id)
```


## Preflight Checks

这一步用来避免后面跑到一半才发现对象结构不符合要求。

```{r}
#| label: preflight-checks
#| eval: false

counts_mat <- get_assay_matrix(seurat_obj, assay = cfg$assay, layer = "counts")
data_mat <- get_assay_matrix(seurat_obj, assay = cfg$assay, layer = "data")

dim(counts_mat)
dim(data_mat)

celltype_counts <- table(seurat_obj$cell_type)
group_counts <- table(seurat_obj$group)
celltype_group_counts <- table(seurat_obj$cell_type, seurat_obj$group)

celltype_counts
group_counts
celltype_group_counts

rare_celltypes <- names(celltype_counts[celltype_counts < cfg$min_cells_per_celltype])
rare_celltypes
```


## Filter Rare Cell Types

如果某些 cell type 细胞数太少，代谢通路均值会非常不稳定。通常建议先过滤。

```{r}
#| label: filter-rare-celltypes
#| eval: false

keep_celltypes <- names(celltype_counts[celltype_counts >= cfg$min_cells_per_celltype])
seurat_obj <- subset(seurat_obj, cell_type %in% keep_celltypes)

table(seurat_obj$cell_type)
table(seurat_obj$group)
```


## Prepare a scMetabolism-Compatible Seurat Object

::: {.callout-note}
## 为什么要单独准备一个兼容对象？

`scMetabolism` 的部分实现对 Seurat 对象内部结构有较强假设，尤其是 `RNA` assay 的 counts slot。
如果你当前对象来自 Seurat v5，直接运行可能会遇到 `Assay5` 相关报错。

这里的做法是：

- 从原对象中提取 counts matrix
- 新建一个最小 Seurat 对象供 `scMetabolism` 运行
- 尽量复制 `umap` / `tsne` reduction 方便后续画图
- 结果再写回原对象
:::

```{r}
#| label: prepare-compatible-object
#| eval: false

scmetab_obj <- prepare_scmetabolism_input(
  seurat_obj,
  assay = cfg$assay,
  reduction_priority = cfg$reduction_priority
)

scmetab_obj$cell_type <- seurat_obj$cell_type
scmetab_obj$group <- seurat_obj$group
scmetab_obj$sample_id <- seurat_obj$sample_id

scmetab_obj
Reductions(scmetab_obj)
```


## Run scMetabolism

```{r}
#| label: run-scmetabolism
#| eval: false
#| message: false
#| warning: false

scmetab_obj <- sc.metabolism.Seurat(
  obj = scmetab_obj,
  method = cfg$method,
  imputation = cfg$imputation,
  ncores = cfg$ncores,
  metabolism.type = cfg$metabolism_type
)

scmetab_obj
Assays(scmetab_obj)
```


## Optional: Run a Second Reference Score Set

同一数据常见的对照方式有两个：

- **方法对照**：`AUCell` vs `VISION`
- **通路库对照**：`KEGG` vs `REACTOME`

不一定都要跑。建议先完成一套主分析，再视需要增加对照。

```{r}
#| label: optional-second-run
#| eval: false

# 例1：同方法，不同 pathway database
scmetab_reactome <- sc.metabolism.Seurat(
  obj = prepare_scmetabolism_input(seurat_obj, assay = cfg$assay,
                                   reduction_priority = cfg$reduction_priority),
  method = cfg$method,
  imputation = cfg$imputation,
  ncores = cfg$ncores,
  metabolism.type = "REACTOME"
)

# 例2：同数据库，不同方法（VISION 环境更敏感）
# scmetab_vision <- sc.metabolism.Seurat(
#   obj = prepare_scmetabolism_input(seurat_obj, assay = cfg$assay,
#                                    reduction_priority = cfg$reduction_priority),
#   method = "VISION",
#   imputation = cfg$imputation,
#   ncores = cfg$ncores,
#   metabolism.type = cfg$metabolism_type
# )
```


## Extract Metabolism Score Matrix

```{r}
#| label: extract-score-matrix
#| eval: false

score_mat <- scmetab_obj@assays$METABOLISM$score
score_mat <- as.matrix(score_mat)

dim(score_mat)
rownames(score_mat)[1:10]
colnames(score_mat)[1:10]
```


## Add Scores Back to the Main Seurat Object

这里把代谢得分放回原始对象中，便于与其他分析模块共用同一个 Seurat 对象。

```{r}
#| label: add-scores-to-seurat
#| eval: false

score_mat <- score_mat[, colnames(seurat_obj), drop = FALSE]

seurat_obj[["METABOLISM"]] <- CreateAssayObject(data = score_mat)

safe_pathway_names <- make_safe_names(rownames(score_mat))
score_meta <- t(score_mat) |>
  as.data.frame(check.names = FALSE)
colnames(score_meta) <- safe_pathway_names

pathway_key <- tibble(
  pathway = rownames(score_mat),
  pathway_safe = safe_pathway_names
)

seurat_obj <- AddMetaData(seurat_obj, metadata = score_meta)

DefaultAssay(seurat_obj) <- "METABOLISM"
seurat_obj
head(pathway_key)
```


## Score Overview

```{r}
#| label: score-overview
#| eval: false

pathway_summary <- tibble(
  pathway = rownames(score_mat),
  mean_score = rowMeans(score_mat),
  sd_score = apply(score_mat, 1, sd),
  pct_nonzero = rowMeans(score_mat > 0) * 100
) |>
  arrange(desc(sd_score))

pathway_summary |>
  slice_head(n = 20)
```


## UMAP / tSNE Visualization

优先使用对象里已有的降维结果。如果对象中没有 `umap` / `tsne`，先回到上游流程补齐。

```{r}
#| label: dimplot-metabolism
#| eval: false
#| fig-width: 14
#| fig-height: 10

show_pathways <- intersect(cfg$pathways_show, rownames(score_mat))
show_pathways

plot_reduction <- choose_reduction(scmetab_obj, cfg$reduction_priority)
plot_reduction

wrap_plots(
  lapply(show_pathways, function(pw) {
    DimPlot.metabolism(
      obj = scmetab_obj,
      pathway = pw,
      dimention.reduction.type = plot_reduction,
      dimention.reduction.run = FALSE,
      size = 0.2
    ) + ggtitle(pw)
  }),
  ncol = 2
)
```


## Dot Plot by Cell Type

```{r}
#| label: dotplot-celltype
#| eval: false
#| fig-width: 14
#| fig-height: 9

DotPlot.metabolism(
  obj = scmetab_obj,
  pathway = show_pathways,
  phenotype = "cell_type",
  norm = "y"
)
```


## Box Plot by Group

```{r}
#| label: boxplot-group
#| eval: false
#| fig-width: 14
#| fig-height: 10

BoxPlot.metabolism(
  obj = scmetab_obj,
  pathway = show_pathways,
  phenotype = "group",
  ncol = 1
)
```


## Mean Activity per Cell Type

```{r}
#| label: mean-activity-celltype
#| eval: false
#| fig-width: 14
#| fig-height: 10

DefaultAssay(seurat_obj) <- "METABOLISM"

mean_celltype <- AverageExpression(
  seurat_obj,
  assays = "METABOLISM",
  group.by = "cell_type",
  slot = "data",
  return.seurat = FALSE
)$METABOLISM

pathway_var <- apply(mean_celltype, 1, var)
top_pathways <- names(sort(pathway_var, decreasing = TRUE))[
  seq_len(min(cfg$top_n_heatmap, length(pathway_var)))
]

Heatmap(
  t(scale(t(mean_celltype[top_pathways, , drop = FALSE]))),
  name = "Scaled\nscore",
  col = colorRamp2(c(-2, 0, 2), c("#3B4CC0", "white", "#B40426")),
  row_names_gp = gpar(fontsize = 8),
  column_names_gp = gpar(fontsize = 10),
  column_names_rot = 45
)
```


## Mean Activity per Cell Type × Group

```{r}
#| label: mean-activity-celltype-group
#| eval: false
#| fig-width: 16
#| fig-height: 10

meta_with_scores <- seurat_obj@meta.data |>
  select(cell_type, group, sample_id, all_of(safe_pathway_names))

group_celltype_mean <- meta_with_scores |>
  pivot_longer(cols = all_of(safe_pathway_names),
               names_to = "pathway_safe",
               values_to = "score") |>
  left_join(pathway_key, by = "pathway_safe") |>
  group_by(cell_type, group, pathway) |>
  summarise(mean_score = mean(score), .groups = "drop") |>
  mutate(label = paste(cell_type, group, sep = " | "))

heatmap_mat <- group_celltype_mean |>
  filter(pathway %in% top_pathways) |>
  select(label, pathway, mean_score) |>
  pivot_wider(names_from = label, values_from = mean_score) |>
  column_to_rownames("pathway") |>
  as.matrix()

Heatmap(
  heatmap_mat,
  name = "Mean score",
  col = colorRamp2(
    c(min(heatmap_mat, na.rm = TRUE), median(heatmap_mat, na.rm = TRUE), max(heatmap_mat, na.rm = TRUE)),
    c("navy", "white", "firebrick")
  ),
  row_names_gp = gpar(fontsize = 8),
  column_names_gp = gpar(fontsize = 8),
  column_names_rot = 45
)
```


## Percent Active Dot Plot

“active” 阈值没有统一金标准。这里用每条通路的全局 75% 分位数做一个实用型定义，
更适合在不同 cell type 之间做相对比较。

```{r}
#| label: pct-active-dotplot
#| eval: false
#| fig-width: 14
#| fig-height: 10

global_thresholds <- meta_with_scores |>
  select(all_of(safe_pathway_names)) |>
  summarise(across(everything(), ~ quantile(.x, 0.75, na.rm = TRUE))) |>
  pivot_longer(everything(), names_to = "pathway_safe", values_to = "threshold")

dot_data <- meta_with_scores |>
  select(cell_type, all_of(safe_pathway_names)) |>
  pivot_longer(-cell_type, names_to = "pathway_safe", values_to = "score") |>
  left_join(global_thresholds, by = "pathway_safe") |>
  left_join(pathway_key, by = "pathway_safe") |>
  group_by(cell_type, pathway) |>
  summarise(
    mean_score = mean(score),
    pct_active = mean(score > threshold[1]) * 100,
    .groups = "drop"
  ) |>
  group_by(pathway) |>
  mutate(pathway_var = var(mean_score)) |>
  ungroup() |>
  arrange(desc(pathway_var))

top_dot_pathways <- dot_data |>
  distinct(pathway, pathway_var) |>
  slice_max(pathway_var, n = cfg$top_n_dotplot) |>
  pull(pathway)

dot_data |>
  filter(pathway %in% top_dot_pathways) |>
  ggplot(aes(x = cell_type, y = pathway)) +
  geom_point(aes(size = pct_active, color = mean_score)) +
  scale_color_viridis_c(option = "inferno") +
  scale_size_continuous(range = c(1, 6)) +
  theme_classic() +
  theme(
    axis.text.x = element_text(angle = 45, hjust = 1),
    axis.text.y = element_text(size = 7)
  ) +
  labs(x = "Cell Type", y = "Pathway", color = "Mean score", size = "% Active")
```


## Per-Cell-Type Group Comparison

按细胞类型分开看不同组之间的通路变化，通常最接近真实生物学问题。

```{r}
#| label: per-celltype-group-comparison
#| eval: false
#| fig-width: 16
#| fig-height: 10

compare_groups <- cfg$compare_groups %||% setdiff(levels(seurat_obj$group), levels(seurat_obj$group)[1])
reference_group <- cfg$reference_group %||% levels(seurat_obj$group)[1]

plot_pathways <- intersect(cfg$pathways_show, rownames(score_mat))
plot_pathways_safe <- pathway_key |>
  filter(pathway %in% plot_pathways) |>
  pull(pathway_safe)

plot_df <- meta_with_scores |>
  select(cell_type, group, all_of(plot_pathways_safe)) |>
  pivot_longer(cols = all_of(plot_pathways_safe),
               names_to = "pathway_safe",
               values_to = "score") |>
  left_join(pathway_key, by = "pathway_safe")

ggplot(plot_df, aes(x = cell_type, y = score, fill = group)) +
  geom_boxplot(outlier.size = 0.2, linewidth = 0.25) +
  facet_wrap(~ pathway, scales = "free_y", ncol = 2) +
  theme_classic() +
  theme(
    axis.text.x = element_text(angle = 45, hjust = 1),
    legend.position = "top"
  ) +
  labs(x = "Cell Type", y = "Metabolism score")
```


## Wilcoxon Test at Single-Cell Level

::: {.callout-warning}
## 解释方式

这一节适合做 **初筛**：

- 找哪些 pathway 在哪些 cell type 中变化最大
- 排序和可视化
- 生成候选通路列表

但不应用它单独作为“严谨差异统计”的最终依据，因为细胞并不是独立重复。
:::

```{r}
#| label: wilcoxon-single-cell
#| eval: false

reference_group <- cfg$reference_group %||% levels(seurat_obj$group)[1]
compare_groups <- cfg$compare_groups %||% setdiff(levels(seurat_obj$group), reference_group)

stat_input <- meta_with_scores |>
  select(cell_type, group, all_of(safe_pathway_names)) |>
  pivot_longer(cols = all_of(safe_pathway_names),
               names_to = "pathway_safe",
               values_to = "score") |>
  left_join(pathway_key, by = "pathway_safe")

wilcox_results <- map_dfr(compare_groups, function(g2) {
  stat_input |>
    filter(group %in% c(reference_group, g2)) |>
    group_by(cell_type, pathway, pathway_safe) |>
    summarise(
      n_ref = sum(group == reference_group),
      n_cmp = sum(group == g2),
      mean_ref = mean(score[group == reference_group], na.rm = TRUE),
      mean_cmp = mean(score[group == g2], na.rm = TRUE),
      delta_score = mean_cmp - mean_ref,
      p_value = tryCatch(
        wilcox.test(score ~ group)$p.value,
        error = function(e) NA_real_
      ),
      .groups = "drop"
    ) |>
    mutate(
      comparison = paste(g2, "vs", reference_group),
      p_adj = p.adjust(p_value, method = "BH")
    )
})

wilcox_results |>
  arrange(p_adj, desc(abs(delta_score))) |>
  slice_head(n = 30)
```


## Volcano-Like Ranking Plot

```{r}
#| label: volcano-like-plot
#| eval: false
#| fig-width: 12
#| fig-height: 8

target_cell_type <- unique(wilcox_results$cell_type)[1]
target_comparison <- unique(wilcox_results$comparison)[1]
label_df <- wilcox_results |>
  filter(cell_type == target_cell_type, comparison == target_comparison) |>
  slice_max(order_by = abs(delta_score), n = 15)

wilcox_results |>
  filter(cell_type == target_cell_type, comparison == target_comparison) |>
  mutate(
    pathway_label = str_trunc(pathway, 40),
    score_sig = case_when(
      p_adj < 0.001 ~ "***",
      p_adj < 0.01 ~ "**",
      p_adj < 0.05 ~ "*",
      TRUE ~ "ns"
    )
  ) |>
  ggplot(aes(x = delta_score, y = -log10(p_adj))) +
  geom_point(aes(color = delta_score), size = 2) +
  scale_color_gradient2(low = "#3B4CC0", mid = "grey90", high = "#B40426", midpoint = 0) +
  geom_text(data = label_df, aes(label = pathway_label), size = 3, check_overlap = TRUE) +
  theme_classic() +
  labs(
    title = paste(target_cell_type, "-", target_comparison),
    x = "Delta score",
    y = "-log10(FDR)"
  )
```


## Pseudobulk Validation with limma

如果每组存在多个 biological replicates，这一节通常比单细胞 Wilcoxon 更值得写进结果部分。

```{r}
#| label: pseudobulk-limma
#| eval: false

pseudobulk_scores <- meta_with_scores |>
  select(cell_type, group, sample_id, all_of(safe_pathway_names)) |>
  group_by(cell_type, group, sample_id) |>
  summarise(across(all_of(safe_pathway_names), mean), .groups = "drop")

limma_results <- map_dfr(unique(pseudobulk_scores$cell_type), function(ct) {
  ct_data <- pseudobulk_scores |>
    filter(cell_type == ct)

  if (nrow(ct_data) == 0) return(NULL)
  if (nlevels(factor(ct_data$group)) < 2) return(NULL)
  if (min(table(ct_data$group)) < 2) return(NULL)

  grp <- factor(ct_data$group)
  grp <- clean_group_levels(grp, reference_group = cfg$reference_group)

  ref <- levels(grp)[1]
  cmp_levels <- setdiff(levels(grp), ref)

  mat <- ct_data |>
    select(all_of(safe_pathway_names)) |>
    t()
  colnames(mat) <- ct_data$sample_id

  map_dfr(cmp_levels, function(cmp) {
    keep_idx <- grp %in% c(ref, cmp)
    mat_sub <- mat[, keep_idx, drop = FALSE]
    grp_sub <- droplevels(grp[keep_idx])

    if (min(table(grp_sub)) < 2) return(NULL)

    design <- model.matrix(~ 0 + grp_sub)
    colnames(design) <- levels(grp_sub)

    fit <- lmFit(mat_sub, design)
    contrast_mat <- makeContrasts(
      contrasts = paste0(cmp, " - ", ref),
      levels = design
    )
    fit2 <- contrasts.fit(fit, contrast_mat)
    fit2 <- eBayes(fit2)

    topTable(fit2, number = Inf) |>
      rownames_to_column("pathway_safe") |>
      left_join(pathway_key, by = "pathway_safe") |>
      mutate(
        cell_type = ct,
        comparison = paste(cmp, "vs", ref)
      )
  })
})

limma_results |>
  arrange(adj.P.Val, desc(abs(logFC))) |>
  slice_head(n = 30)
```


## Concordance Between Wilcoxon and limma

最可靠的候选通路通常满足两点：

- Wilcoxon 与 limma 都显著
- 变化方向一致

```{r}
#| label: method-concordance
#| eval: false

concordance <- wilcox_results |>
  select(cell_type, comparison, pathway_safe, pathway,
         wilcox_padj = p_adj, wilcox_delta = delta_score) |>
  inner_join(
    limma_results |>
      select(cell_type, comparison, pathway_safe,
             limma_padj = adj.P.Val, limma_logFC = logFC),
    by = c("cell_type", "comparison", "pathway_safe")
  ) |>
  mutate(
    wilcox_sig = wilcox_padj < 0.05,
    limma_sig = limma_padj < 0.05,
    both_sig = wilcox_sig & limma_sig,
    consistent_direction = sign(wilcox_delta) == sign(limma_logFC)
  )

concordance |>
  filter(both_sig, consistent_direction) |>
  arrange(limma_padj) |>
  slice_head(n = 50)
```


## Delta Heatmap

按 cell type 汇总不同组之间的代谢差值，适合快速定位“哪类细胞变了、变在哪条 pathway”。

```{r}
#| label: delta-heatmap
#| eval: false
#| fig-width: 14
#| fig-height: 10

reference_group <- cfg$reference_group %||% levels(seurat_obj$group)[1]
target_group <- (cfg$compare_groups %||% setdiff(levels(seurat_obj$group), reference_group))[1]

delta_heatmap_df <- meta_with_scores |>
  select(cell_type, group, all_of(safe_pathway_names)) |>
  pivot_longer(cols = all_of(safe_pathway_names),
               names_to = "pathway_safe",
               values_to = "score") |>
  filter(group %in% c(reference_group, target_group)) |>
  group_by(cell_type, group, pathway_safe) |>
  summarise(mean_score = mean(score), .groups = "drop") |>
  pivot_wider(names_from = group, values_from = mean_score) |>
  mutate(delta = .data[[target_group]] - .data[[reference_group]]) |>
  left_join(pathway_key, by = "pathway_safe")

delta_mat <- delta_heatmap_df |>
  select(pathway, cell_type, delta) |>
  pivot_wider(names_from = cell_type, values_from = delta) |>
  column_to_rownames("pathway") |>
  as.matrix()

top_delta <- names(sort(apply(delta_mat, 1, function(x) max(abs(x), na.rm = TRUE)),
                        decreasing = TRUE))[
  seq_len(min(cfg$top_n_heatmap, nrow(delta_mat)))
]

delta_mat <- delta_mat[top_delta, , drop = FALSE]
max_abs <- max(abs(delta_mat), na.rm = TRUE)

Heatmap(
  delta_mat,
  name = paste0("Delta\n", target_group, " - ", reference_group),
  col = colorRamp2(c(-max_abs, 0, max_abs), c("#3B4CC0", "white", "#B40426")),
  row_names_gp = gpar(fontsize = 8),
  column_names_gp = gpar(fontsize = 10),
  column_names_rot = 45
)
```


## Compare KEGG and REACTOME Results (Optional)

如果同一批数据分别跑了 `KEGG` 和 `REACTOME`，可以在这一节对照：

- 哪些 cell type 的整体代谢重塑方向一致
- KEGG 是否更聚焦于经典代谢通路
- REACTOME 是否提供更细分的代谢子模块

```{r}
#| label: compare-kegg-reactome
#| eval: false

reactome_score_mat <- scmetab_reactome@assays$METABOLISM$score
reactome_score_mat <- as.matrix(reactome_score_mat)

dim(score_mat)
dim(reactome_score_mat)

intersect(
  rownames(score_mat),
  rownames(reactome_score_mat)
)[1:20]
```


## Suggested Interpretation Workflow

::: {.callout-tip}
## 推荐阅读顺序

1. 先看 `DotPlot.metabolism` / `Heatmap`，确定主要变化发生在哪些 cell type
2. 再看 `Wilcoxon` 排名，筛选 effect size 最大的 pathway
3. 如果有 replicate，优先检查 `pseudobulk + limma`
4. 最后回到 UMAP / boxplot，确认这些变化是不是由少数异常细胞驱动
:::


## Save Results

```{r}
#| label: save-results
#| eval: false

qs2::qs_save(seurat_obj, file.path(cfg$output_dir, "seurat_with_scMetabolism.qs2"))
qs2::qs_save(scmetab_obj, file.path(cfg$output_dir, "scmetabolism_scoring_object.qs2"))

write.csv(pathway_key,
          file.path(cfg$output_dir, "pathway_name_mapping.csv"),
          row.names = FALSE)

write.csv(pathway_summary,
          file.path(cfg$output_dir, paste0("pathway_summary_", cfg$metabolism_type, "_", cfg$method, ".csv")),
          row.names = FALSE)

write.csv(wilcox_results,
          file.path(cfg$output_dir, paste0("wilcox_results_", cfg$metabolism_type, "_", cfg$method, ".csv")),
          row.names = FALSE)

write.csv(limma_results,
          file.path(cfg$output_dir, paste0("limma_results_", cfg$metabolism_type, "_", cfg$method, ".csv")),
          row.names = FALSE)

write.csv(concordance,
          file.path(cfg$output_dir, paste0("concordance_", cfg$metabolism_type, "_", cfg$method, ".csv")),
          row.names = FALSE)

saveRDS(score_mat,
        file.path(cfg$output_dir, paste0("score_matrix_", cfg$metabolism_type, "_", cfg$method, ".rds")))

message("scMetabolism template analysis finished.")
```


## Session Notes

- 如果你的对象没有 `umap` / `tsne`，请先在上游流程中完成降维，再回到本模板运行可视化部分
- 如果是小鼠数据，可以先试跑，但结果应按“基于 human geneset 的探索性代谢打分”谨慎解释
- 如果 `VISION` 安装或运行不稳定，优先使用 `AUCell`
