---
title: "MERFISH / CosMx 工作流"
format: html
---

## 简介

MERFISH（Vizgen）和 CosMx（Nanostring）是另两个亚细胞分辨率成像平台。和 Xenium 类似（每个 cell 一行），但 panel 大小、segmentation 策略、文件格式不同。

Seurat v5：
- MERFISH → `ReadVizgen()`
- CosMx → `ReadNanostring()` 或 `LoadNanostring()`

```{r}
#| include: false
library(Seurat)
library(future)
library(ggplot2)
library(dplyr)
source(here::here("singlecell_utiles.R"))
plan("multisession", workers = 4)
options(future.globals.maxSize = 8 * 1024^3)
```

## 数据加载：Vizgen MERFISH

```{r}
#| eval: false
mer_dir <- "/path/to/vizgen_output"
# Vizgen 输出：cell_by_gene.csv、cell_metadata.csv、cell_boundaries/
mer_data <- ReadVizgen(data.dir = mer_dir, type = "centroids")
mer <- CreateSeuratObject(counts = mer_data$transcripts, assay = "Vizgen")
mer[["fov"]] <- CreateFOV(mer_data$centroids, type = "centroids")
```

## 数据加载：Nanostring CosMx

```{r}
#| eval: false
cosmx_dir <- "/path/to/cosmx_output"
cosmx_data <- ReadNanostring(data.dir = cosmx_dir,
                             mtx.file = "exprMat_file.csv",
                             metadata.file = "metadata_file.csv",
                             molecules.file = "tx_file.csv",
                             segmentations.file = "polygons.csv",
                             type = c("centroids", "segmentations"))
cosmx <- CreateSeuratObject(counts = cosmx_data$matrix, assay = "Nanostring")
cosmx[["fov"]] <- CreateFOV(cosmx_data$centroids,
                            segmentations = cosmx_data$segmentations,
                            type = c("centroids", "segmentations"))
```

## QC + 标准化（共用）

```{r}
#| eval: false
mer[["nCount"]] <- mer$nCount_Vizgen
SpatialQCPlot(mer, features = c("nCount"))
mer <- subset(mer, subset = nCount_Vizgen > 20)
mer <- NormalizeData(mer) |>
  FindVariableFeatures() |>
  ScaleData() |>
  RunPCA(npcs = 30) |>
  FindNeighbors(dims = 1:20) |>
  FindClusters(resolution = 0.5) |>
  RunUMAP(dims = 1:20)
```

## 可视化

```{r}
#| eval: false
ImageDimPlot(mer, fov = "fov", axes = TRUE)
ImageFeaturePlot(mer, fov = "fov", features = head(VariableFeatures(mer), 4))
```

## 平台差异速查

| 维度 | MERFISH (Vizgen) | CosMx (Nanostring) | Xenium (10x) |
|---|---|---|---|
| 典型 panel | 140–500 | 1000–6000 | 300–5000 |
| segmentation | DAPI + 膜 staining | DAPI + 膜 staining | DAPI（默认）/ multi-modal |
| 加载函数 | `ReadVizgen` | `ReadNanostring` | `LoadXenium` |
| 子细胞 transcript | `transcripts` | `molecules` | `transcripts` |

## 注意事项

- 三平台 segmentation 失败 spot 比例不同；先看 `nCount` 分布
- Vizgen 早期版本 cell ID 重复跨 FOV，加载后用 `paste0(fov, "_", cell)` 唯一化
- CosMx 数据量极大，强烈建议 `load_bpcells = TRUE` 或 disk-backed assay

## 下游

- 标签迁移： `spatial_scRNA_integration.qmd`（同样适用于 imaging 平台）
- 邻域分析： `spatial_niche.qmd`
