---
title: "Spatial Cell-Cell Communication"
format: html
execute:
  eval: false
  warning: false
  message: false
---

## 简介

普通 CellChat / NicheNet 主要基于表达和细胞类型，默认不保证 sender 与 receiver 空间相邻。这个模板以 CellChat v2 spatial 为主线，把空间坐标、spot diameter 和距离约束纳入通讯推断，并增加 niche / region 层面的解释表。COMMOT 作为 Python-only 空间通讯工具保留参考接口。

## Setup

```{r}
library(Seurat)
library(SeuratData)
library(CellChat)
library(dplyr)
library(tidyr)
library(ggplot2)
library(patchwork)
library(clusterProfiler)
library(ReactomePA)
library(org.Mm.eg.db)
library(qs2)
library(here)
source(here::here("singlecell_utiles.R"))
```

## Project Configuration

```{r}
cfg <- list(
  demo_mode = TRUE,
  spatial_path = "Results/spatial_niche/spatial_with_niches.qs2",
  group_col = "dominant_celltype",
  fallback_group_col = "seurat_clusters",
  sample_col = "sample",
  condition_col = "group",
  assay = "SCT",
  image_index = 1,
  species = "mouse",
  spot_diameter_um = 65,
  interaction_length = 200,
  scale_distance = 0.01,
  min_cells = 10,
  results_dir = "Results/spatial_celltalk"
)

dir.create(cfg$results_dir, recursive = TRUE, showWarnings = FALSE)
```

## Load Data

```{r}
if (cfg$demo_mode) {
  brain <- SeuratData::LoadData("stxBrain", type = "anterior1")
  brain <- SCTransform(brain, assay = "Spatial", verbose = FALSE)
  brain <- RunPCA(brain, verbose = FALSE)
  brain <- FindNeighbors(brain, dims = 1:20)
  brain <- FindClusters(brain, resolution = 0.4, verbose = FALSE)
  brain$dominant_celltype <- paste0("CT", brain$seurat_clusters)
  brain$sample <- "demo_sample"
  brain$group <- "demo_group"
} else {
  brain <- qs2::qs_read(cfg$spatial_path)
}

label_col <- if (cfg$group_col %in% colnames(brain@meta.data)) cfg$group_col else cfg$fallback_group_col
table(brain[[label_col]][, 1]) |> sort(decreasing = TRUE)
SpatialDimPlot(brain, group.by = label_col, label = TRUE)
```

## Build CellChat Spatial Object

CellChat spatial 需要三件事同时正确：normalized expression、真实 coordinates、合理 scale factors。缺任何一个都容易退化成非空间通讯。

```{r}
brain <- JoinLayers(brain, assay = "Spatial")
DefaultAssay(brain) <- cfg$assay

data_input <- GetAssayData(brain, assay = cfg$assay, layer = "data")
meta <- data.frame(
  labels = brain[[label_col]][, 1],
  sample = if (cfg$sample_col %in% colnames(brain@meta.data)) brain[[cfg$sample_col]][, 1] else "sample",
  row.names = colnames(brain)
)

coords <- GetTissueCoordinates(brain@images[[cfg$image_index]])
spatial_locs <- as.matrix(coords[colnames(brain), c("imagerow", "imagecol")])

scale_factors <- list(
  spot.diameter = cfg$spot_diameter_um,
  spot = cfg$spot_diameter_um,
  fiducial = 0,
  hires = brain@images[[cfg$image_index]]@scale.factors$hires,
  lowres = brain@images[[cfg$image_index]]@scale.factors$lowres
)

cellchat <- createCellChat(
  object = data_input,
  meta = meta,
  group.by = "labels",
  datatype = "spatial",
  coordinates = spatial_locs,
  scale.factors = scale_factors
)

cellchat@DB <- if (cfg$species == "human") CellChatDB.human else CellChatDB.mouse
cellchat <- subsetData(cellchat)
```

## Infer Spatial Communication

```{r}
cellchat <- identifyOverExpressedGenes(cellchat)
cellchat <- identifyOverExpressedInteractions(cellchat)

cellchat <- computeCommunProb(
  cellchat,
  type = "truncatedMean",
  trim = 0.1,
  distance.use = TRUE,
  interaction.length = cfg$interaction_length,
  scale.distance = cfg$scale_distance
)

cellchat <- filterCommunication(cellchat, min.cells = cfg$min_cells)
cellchat <- computeCommunProbPathway(cellchat)
cellchat <- aggregateNet(cellchat)
cellchat <- netAnalysis_computeCentrality(cellchat, slot.name = "netP")
```

## Network Overview

```{r}
group_size <- as.numeric(table(cellchat@idents))

netVisual_circle(
  cellchat@net$count,
  vertex.weight = group_size,
  weight.scale = TRUE,
  label.edge = FALSE,
  title.name = "Number of spatially plausible interactions"
)

netVisual_circle(
  cellchat@net$weight,
  vertex.weight = group_size,
  weight.scale = TRUE,
  label.edge = FALSE,
  title.name = "Spatial communication strength"
)
```

## Pathway And Pair Prioritization

```{r}
pathway_rank <- rankNet(cellchat, mode = "single", return.data = TRUE) |>
  arrange(desc(contribution))
head(pathway_rank, 30)

lr_tbl <- subsetCommunication(cellchat) |>
  arrange(desc(prob)) |>
  mutate(
    sender_receiver = paste(source, target, sep = " -> "),
    lr_key = paste(ligand, receptor, sep = "_")
  )
head(lr_tbl, 30)

top_pathway <- pathway_rank$name[1]
netVisual_aggregate(cellchat, signaling = top_pathway, layout = "spatial")
netVisual_bubble(cellchat, signaling = top_pathway, remove.isolate = TRUE)
```

## Spatial Plausibility Review

用 sender / receiver 的空间邻近性复核高分通讯。这里输出人工复核表，避免只按 CellChat 分数排序。

```{r}
communication_review <- lr_tbl |>
  group_by(pathway_name, sender_receiver) |>
  summarise(
    n_pairs = n(),
    max_prob = max(prob),
    top_lr = paste(head(lr_key, 5), collapse = ", "),
    .groups = "drop"
  ) |>
  arrange(desc(max_prob)) |>
  mutate(
    spatially_adjacent = NA,
    expression_validated = NA,
    keep_for_story = NA,
    reviewer_note = NA_character_
  )
communication_review
```

## Sender Receiver Summary

```{r}
sender_receiver_summary <- lr_tbl |>
  group_by(source, target, pathway_name) |>
  summarise(
    n_lr_pairs = n(),
    max_prob = max(prob),
    mean_prob = mean(prob),
    top_lr = paste(head(lr_key, 3), collapse = ", "),
    .groups = "drop"
  ) |>
  arrange(desc(max_prob))

sender_receiver_summary
```

## Communication Decision Table

```{r}
communication_decision_table <- communication_review |>
  mutate(
    sender_marker_support = NA_character_,
    receiver_marker_support = NA_character_,
    spatial_distance_support = spatially_adjacent,
    condition_relevance = NA_character_,
    use_for_final_story = keep_for_story
  )

communication_decision_table
```

## Ligand-Receptor Gene Enrichment

Repo 约定：涉及 GO / KEGG 富集时必须包含 Reactome。

```{r}
top_genes <- unique(c(head(lr_tbl$ligand, 100), head(lr_tbl$receptor, 100)))
orgdb <- if (cfg$species == "human") org.Hs.eg.db::org.Hs.eg.db else org.Mm.eg.db
organism_reactome <- if (cfg$species == "human") "human" else "mouse"

entrez <- clusterProfiler::bitr(
  top_genes,
  fromType = "SYMBOL",
  toType = "ENTREZID",
  OrgDb = orgdb
)

ego_bp <- clusterProfiler::enrichGO(
  gene = entrez$ENTREZID,
  OrgDb = orgdb,
  ont = "BP",
  readable = TRUE
)

ereact <- ReactomePA::enrichPathway(
  gene = entrez$ENTREZID,
  organism = organism_reactome,
  readable = TRUE
)

dotplot(ego_bp, showCategory = 15) + ggtitle("GO BP of top spatial L-R genes")
dotplot(ereact, showCategory = 15) + ggtitle("Reactome of top spatial L-R genes")
```

## Condition-Aware Hook

多样本项目建议按 condition 分别构建 CellChat，再做 merge / compare。不要把所有 spot pooled 后直接做统计结论。

```{r}
if (cfg$condition_col %in% colnames(brain@meta.data)) {
  condition_summary <- brain@meta.data |>
    count(.data[[cfg$condition_col]], .data[[label_col]], name = "n_spots") |>
    group_by(.data[[cfg$condition_col]]) |>
    mutate(frac = n_spots / sum(n_spots)) |>
    ungroup()
  condition_summary
}
```

## COMMOT Reference Block

```python
# Reference only; run in Python environment.
# import scanpy as sc
# import commot as ct
# adata = sc.read_visium("/path/to/spaceranger_outs")
# df_lr = ct.tl.ligand_receptor_database(species="mouse", signaling_type="Secreted Signaling")
# ct.tl.spatial_communication(
#     adata,
#     database_name="cellchat",
#     df_ligrec=df_lr,
#     dis_thr=500,
#     heteromeric=True,
#     pathway_sum=True
# )
# ct.pl.plot_cell_communication(adata, database_name="cellchat",
#                               pathway_name="WNT", plot_method="grid")
```

## Export

```{r}
readr::write_csv(pathway_rank, file.path(cfg$results_dir, "cellchat_pathway_rank.csv"))
readr::write_csv(lr_tbl, file.path(cfg$results_dir, "cellchat_lr_pairs.csv"))
readr::write_csv(communication_review, file.path(cfg$results_dir, "communication_review_table.csv"))
readr::write_csv(sender_receiver_summary, file.path(cfg$results_dir, "sender_receiver_pathway_summary.csv"))
readr::write_csv(communication_decision_table, file.path(cfg$results_dir, "communication_decision_table.csv"))
readr::write_csv(as.data.frame(ego_bp), file.path(cfg$results_dir, "lr_GO_BP.csv"))
readr::write_csv(as.data.frame(ereact), file.path(cfg$results_dir, "lr_Reactome.csv"))
qs2::qs_save(cellchat, file.path(cfg$results_dir, "cellchat_spatial.qs2"))
```

## Output Contract

```{r}
celltalk_output_contract <- tibble::tribble(
  ~artifact, ~file, ~used_by, ~description,
  "CellChat spatial object", "cellchat_spatial.qs2", "replotting and comparison", "CellChat object with distance-constrained probabilities",
  "L-R table", "cellchat_lr_pairs.csv", "manual review and ligand prioritization", "all inferred ligand-receptor pairs",
  "communication decision table", "communication_decision_table.csv", "final interpretation", "spatial plausibility and marker support review",
  "sender receiver summary", "sender_receiver_pathway_summary.csv", "network prioritization", "pathway-level source-target summary"
)

celltalk_output_contract
readr::write_csv(celltalk_output_contract, file.path(cfg$results_dir, "celltalk_output_contract.csv"))
```

## Claim Evidence Table

```{r}
celltalk_claim_evidence <- tibble::tibble(
  claim_id = c("CTALK1", "CTALK2"),
  claim = c(
    "Prioritized ligand-receptor signals are spatially plausible",
    "Key sender-receiver pathways support microenvironment remodeling"
  ),
  evidence_table = c("communication_decision_table.csv", "sender_receiver_pathway_summary.csv"),
  required_visual_check = c("spatial network layout and ligand/receptor expression maps", "bubble plot plus source-target summary"),
  caveat = c("CellChat infers probability, not direct physical binding", "distance threshold and grouping choice affect results"),
  status = "to_review"
)

celltalk_claim_evidence
readr::write_csv(celltalk_claim_evidence, file.path(cfg$results_dir, "celltalk_claim_evidence_table.csv"))
```

## Interactive Review

- `distance.use = TRUE` 是否启用，`interaction.length` 是否符合组织尺度？
- 高分 L-R 是否发生在空间邻近区域，而不只是表达高？
- sender / receiver 标签来自 dominant cell type、niche，还是人工 region？哪个更适合当前问题？
- 多样本项目是否已经拆成 replicate-level 或 condition-level 分析？
