---
title: "空间可变基因 (SVG)"
format: html
---

## 简介

空间可变基因（spatially variable genes, SVG）是指表达模式在组织空间上**非随机**的基因——既包括聚集分布的，也包括沿梯度变化的。比单纯的高变基因（HVG）更能捕捉空间生物学。

本文件覆盖三种主流方法：
- Seurat `FindSpatiallyVariableFeatures`（Moran's I / `markvariogram`）
- SPARK-X（基于核的快速 SVG 测试，适合大样本）
- `Voyager` 包计算的 Moran's I（更细粒度的空间统计）

```{r}
#| include: false
library(Seurat)
library(SeuratData)
library(ggplot2)
library(patchwork)
library(dplyr)
library(SPARK)        # SPARK-X
library(Voyager)
library(SpatialFeatureExperiment)
library(clusterProfiler)
library(ReactomePA)   # 富集必须含 Reactome
source(here::here("singlecell_utiles.R"))
```

## 数据加载

```{r}
brain <- LoadData("stxBrain", type = "anterior1")
brain[["percent.mt"]] <- PercentageFeatureSet(brain, pattern = "^mt-")
brain <- subset(brain, subset = nFeature_Spatial > 200 & percent.mt < 20)
brain <- SCTransform(brain, assay = "Spatial", verbose = FALSE)
```

## 方法 1：Seurat `FindSpatiallyVariableFeatures`

```{r}
brain <- FindSpatiallyVariableFeatures(
  brain,
  assay = "SCT",
  features = VariableFeatures(brain)[1:1000],
  selection.method = "moransi"
)
top_svg <- SpatiallyVariableFeatures(brain, selection.method = "moransi") |> head(12)
SpatialFeaturePlot(brain, features = top_svg[1:6], ncol = 3)
```

## 方法 2：SPARK-X

SPARK-X 在大样本下显著快于 SPARK / Moran's I。

```{r}
# Seurat v5: 取 counts 前先 JoinLayers，否则多样本分层时 counts 为空
brain <- JoinLayers(brain, assay = "Spatial")
counts <- GetAssayData(brain, assay = "Spatial", layer = "counts")
coords <- GetTissueCoordinates(brain@images[[1]])
coords <- as.matrix(coords[, c("imagerow", "imagecol")])
sparkx_res <- sparkx(counts, coords, numCores = 2, option = "mixture")
sparkx_top <- rownames(sparkx_res$res_mtest)[order(sparkx_res$res_mtest$adjustedPval)][1:20]
SpatialFeaturePlot(brain, features = sparkx_top[1:6], ncol = 3)
```

## 方法 3：Voyager / Moran's I

```{r}
#| eval: false
# Voyager 工作流以 SpatialFeatureExperiment (SFE) 为底层对象。
# 推荐直接从 SpaceRanger 输出构建 SFE，而不是从 Seurat 转换：
# sfe <- SpatialFeatureExperiment::read10xVisiumSFE(
#   samples = sample_dirs,
#   sample_id = sample_names
# )
# sfe <- Voyager::runMoransI(sfe, features = rownames(sfe)[1:500])
```

## SVG 富集分析（含 Reactome）

```{r}
svg_genes <- top_svg
ego <- enrichGO(gene = svg_genes,
                OrgDb = "org.Mm.eg.db",
                keyType = "SYMBOL",
                ont = "BP",
                pAdjustMethod = "BH")
ekegg <- enrichKEGG(gene = clusterProfiler::bitr(svg_genes,
                                                 fromType = "SYMBOL",
                                                 toType = "ENTREZID",
                                                 OrgDb = "org.Mm.eg.db")$ENTREZID,
                    organism = "mmu")
ereact <- ReactomePA::enrichPathway(
  gene = clusterProfiler::bitr(svg_genes,
                               fromType = "SYMBOL",
                               toType = "ENTREZID",
                               OrgDb = "org.Mm.eg.db")$ENTREZID,
  organism = "mouse"
)
dotplot(ereact, showCategory = 15) + ggtitle("Reactome enrichment of SVGs")
```

## 三种方法对比

```{r}
seurat_svg <- top_svg
sparkx_svg <- sparkx_top[1:12]
overlap <- intersect(seurat_svg, sparkx_svg)
cat("Overlap:", length(overlap), "/", length(union(seurat_svg, sparkx_svg)), "\n")
```

## 注意事项

- SPARK-X 比 Seurat Moran's I 快很多，大样本（>5k spots）首选
- SVG 不等于 marker：marker 是 cluster 间高表达，SVG 是空间结构非随机
- 富集中必须包含 Reactome（repo 约定）

## 下游

- 找到 SVG 后可作为 BayesSpace / SpaGCN 的输入特征： `spatial/spatial_domain.qmd`
- SVG 模块共表达分析可对接 `hdWGCNA.qmd`（根目录）