---
title: "Spatial Domain Detection"
format: html
execute:
  eval: false
  warning: false
  message: false
---

## 简介

Spatial domain 是空间上连续、表达模式相似、通常具有组织学意义的区域。它和 Seurat cluster 相关但不等价：cluster 主要基于表达相似性，domain 需要同时考虑空间邻近关系。本模板提供 BayesSpace 可运行流程，并保留 SpaGCN / graph-based 方法的接口说明。

## Setup

```{r}
library(Seurat)
library(SeuratData)
library(SingleCellExperiment)
library(BayesSpace)
library(dplyr)
library(tidyr)
library(ggplot2)
library(patchwork)
library(qs2)
library(here)
source(here::here("singlecell_utiles.R"))
```

## Project Configuration

```{r}
cfg <- list(
  demo_mode = TRUE,
  seurat_path = "Results/spatial_visium/visium_processed.qs2",
  assay = "Spatial",
  image_index = 1,
  sample_col = "sample",
  group_col = "group",
  q_grid = 4:10,
  selected_q = 7,
  nrep = 5000,
  platform = "Visium",
  region_col = "spatial_region",
  results_dir = "Results/spatial_domain"
)

dir.create(cfg$results_dir, recursive = TRUE, showWarnings = FALSE)
```

## Load And Prepare

```{r}
if (cfg$demo_mode) {
  brain <- SeuratData::LoadData("stxBrain", type = "anterior1")
  brain[["percent.mt"]] <- PercentageFeatureSet(brain, pattern = "^mt-")
  brain <- subset(brain, subset = nFeature_Spatial > 200 & percent.mt < 20)
  brain <- SCTransform(brain, assay = "Spatial", verbose = FALSE)
  brain <- RunPCA(brain, verbose = FALSE)
  brain <- FindNeighbors(brain, dims = 1:20)
  brain <- FindClusters(brain, resolution = 0.4, verbose = FALSE)
} else {
  brain <- qs2::qs_read(cfg$seurat_path)
}

if (!cfg$sample_col %in% colnames(brain@meta.data)) brain[[cfg$sample_col]] <- "sample_1"
if (!cfg$group_col %in% colnames(brain@meta.data)) brain[[cfg$group_col]] <- "group_1"

SpatialDimPlot(brain, group.by = "seurat_clusters", label = TRUE)
```

## BayesSpace Input

BayesSpace 更偏向 spot/bin 网格结构。真实项目如果从 Space Ranger 目录开始，也可以用 BayesSpace 官方 loader；这里展示从 Seurat 对象整理坐标和表达矩阵的模板。

```{r}
counts <- GetAssayData(JoinLayers(brain, assay = cfg$assay), assay = cfg$assay, layer = "counts")
coords <- GetTissueCoordinates(brain@images[[cfg$image_index]]) |>
  tibble::rownames_to_column("spot")

sce <- SingleCellExperiment::SingleCellExperiment(
  assays = list(counts = counts),
  colData = brain@meta.data
)

reducedDim(sce, "PCA") <- Embeddings(brain, reduction = "pca")[colnames(sce), ]
colData(sce)$spot <- colnames(sce)
colData(sce)$row <- coords[colnames(sce), "imagerow"]
colData(sce)$col <- coords[colnames(sce), "imagecol"]
```

## Select Number Of Domains

```{r}
domain_grid <- lapply(cfg$q_grid, function(q) {
  set.seed(1)
  fit <- BayesSpace::spatialCluster(
    sce,
    q = q,
    platform = cfg$platform,
    d = 15,
    nrep = cfg$nrep,
    gamma = 3,
    save.chain = FALSE
  )
  model_score <- attr(fit, "pseudo_bic")
  if (is.null(model_score)) model_score <- NA_real_
  tibble::tibble(q = q, pseudo_bic = model_score)
})

domain_grid <- bind_rows(domain_grid)
domain_grid

ggplot(domain_grid, aes(q, pseudo_bic)) +
  geom_line() +
  geom_point(size = 2) +
  theme_classic() +
  labs(x = "Number of domains", y = "Pseudo-BIC / model score")
```

## Run Final BayesSpace Model

```{r}
set.seed(1)
sce_domain <- BayesSpace::spatialCluster(
  sce,
  q = cfg$selected_q,
  platform = cfg$platform,
  d = 15,
  nrep = cfg$nrep,
  gamma = 3,
  save.chain = TRUE
)

domain_tbl <- colData(sce_domain) |>
  as.data.frame() |>
  tibble::rownames_to_column("spot") |>
  transmute(spot, bayes_domain = as.factor(spatial.cluster))

brain@meta.data <- brain@meta.data |>
  tibble::rownames_to_column("spot") |>
  left_join(domain_tbl, by = "spot") |>
  tibble::column_to_rownames("spot")

SpatialDimPlot(brain, group.by = "bayes_domain", label = TRUE, label.size = 3)
```

## Domain Marker And Spatial Review

```{r}
Idents(brain) <- "bayes_domain"
domain_markers <- FindAllMarkers(
  brain,
  only.pos = TRUE,
  min.pct = 0.25,
  logfc.threshold = 0.25
)

domain_marker_top <- domain_markers |>
  group_by(cluster) |>
  slice_max(avg_log2FC, n = 10, with_ties = FALSE) |>
  ungroup()

SpatialFeaturePlot(brain, features = unique(head(domain_marker_top$gene, 8)), ncol = 4)
```

把 domain 和人工区域 / Seurat cluster 做交叉表，判断 domain 是否带来额外解释。

```{r}
domain_cluster_cross <- brain@meta.data |>
  count(bayes_domain, seurat_clusters, name = "n_spots") |>
  group_by(bayes_domain) |>
  mutate(frac_within_domain = n_spots / sum(n_spots)) |>
  ungroup()
domain_cluster_cross

if (cfg$region_col %in% colnames(brain@meta.data)) {
  domain_region_cross <- brain@meta.data |>
    count(bayes_domain, .data[[cfg$region_col]], name = "n_spots") |>
    group_by(bayes_domain) |>
    mutate(frac_within_domain = n_spots / sum(n_spots)) |>
    ungroup()
  domain_region_cross
}
```

## Domain Interpretation Table

```{r}
domain_review <- domain_marker_top |>
  group_by(cluster) |>
  summarise(top_markers = paste(head(gene, 8), collapse = ", "), .groups = "drop") |>
  transmute(
    bayes_domain = cluster,
    top_markers,
    histology_label = NA_character_,
    keep_as_final_domain = NA,
    reviewer_note = NA_character_
  )
domain_review
```

## Sample-Aware Domain Summary

```{r}
domain_sample_summary <- brain@meta.data |>
  tibble::rownames_to_column("spot") |>
  count(.data[[cfg$sample_col]], .data[[cfg$group_col]], bayes_domain, name = "n_spots") |>
  group_by(.data[[cfg$sample_col]]) |>
  mutate(frac_spots = n_spots / sum(n_spots)) |>
  ungroup()

domain_sample_summary
```

```{r}
ggplot(domain_sample_summary, aes(bayes_domain, frac_spots, fill = .data[[cfg$group_col]])) +
  geom_col(position = "dodge") +
  facet_wrap(stats::as.formula(paste("~", cfg$sample_col))) +
  theme_classic() +
  labs(x = "BayesSpace domain", y = "Fraction of spots")
```

## Domain Decision Table

```{r}
domain_decision_table <- domain_review |>
  mutate(
    spatial_coherence = NA_character_,
    sample_consistency = NA_character_,
    matches_histology = NA,
    final_domain_label = histology_label,
    use_for_downstream = keep_as_final_domain
  )

domain_decision_table
```

## SpaGCN Reference Block

SpaGCN 是 Python 工具，本 R 模板只保留交互式转接点。需要时先导出表达矩阵、坐标和图像路径，再到 Python 环境运行。

```{r}
spagcn_export <- list(
  counts = counts,
  coords = coords,
  image_path = "path/to/tissue_hires_image.png"
)
qs2::qs_save(spagcn_export, file.path(cfg$results_dir, "spagcn_input.qs2"))
```

```python
# Reference only
# import scanpy as sc
# import SpaGCN as spg
# adata = sc.read_h5ad("spagcn_input.h5ad")
# adj = spg.calculate_adj_matrix(x=adata.obs["imagecol"], y=adata.obs["imagerow"], histology=False)
# l = spg.search_l(0.5, adj, start=0.01, end=1000, tol=0.01, max_run=100)
# res = spg.search_res(adata, adj, l, target_num=7)
# clf = spg.SpaGCN()
# clf.set_l(l)
# clf.train(adata, adj, init_spa=True, init="louvain", res=res)
```

## Export

```{r}
readr::write_csv(domain_grid, file.path(cfg$results_dir, "domain_q_grid.csv"))
readr::write_csv(domain_tbl, file.path(cfg$results_dir, "bayes_domain_by_spot.csv"))
readr::write_csv(domain_markers, file.path(cfg$results_dir, "domain_markers.csv"))
readr::write_csv(domain_cluster_cross, file.path(cfg$results_dir, "domain_cluster_crosswalk.csv"))
readr::write_csv(domain_review, file.path(cfg$results_dir, "domain_interpretation_review.csv"))
readr::write_csv(domain_sample_summary, file.path(cfg$results_dir, "domain_sample_summary.csv"))
readr::write_csv(domain_decision_table, file.path(cfg$results_dir, "domain_decision_table.csv"))
qs2::qs_save(brain, file.path(cfg$results_dir, "spatial_with_domains.qs2"))
```

## Output Contract

```{r}
domain_output_contract <- tibble::tribble(
  ~artifact, ~file, ~used_by, ~description,
  "spatial object with domains", "spatial_with_domains.qs2", "niche, celltalk, report", "Seurat object with bayes_domain metadata",
  "domain markers", "domain_markers.csv", "domain interpretation", "marker support for each spatial domain",
  "domain decision table", "domain_decision_table.csv", "final manual review", "coherence, histology match, downstream inclusion",
  "domain sample summary", "domain_sample_summary.csv", "sample-aware comparison", "domain abundance by sample/group"
)

domain_output_contract
readr::write_csv(domain_output_contract, file.path(cfg$results_dir, "domain_output_contract.csv"))
```

## Claim Evidence Table

```{r}
domain_claim_evidence <- tibble::tibble(
  claim_id = c("DOM1", "DOM2"),
  claim = c(
    "Spatial domains are coherent and marker-supported",
    "Domain abundance differences are visible at sample level"
  ),
  evidence_table = c("domain_decision_table.csv", "domain_sample_summary.csv"),
  required_visual_check = c("SpatialDimPlot bayes_domain plus top marker maps", "sample-level domain composition plot"),
  caveat = c("BayesSpace q choice requires manual review", "formal claims need replicate-aware statistics"),
  status = "to_review"
)

domain_claim_evidence
readr::write_csv(domain_claim_evidence, file.path(cfg$results_dir, "domain_claim_evidence_table.csv"))
```

## Interactive Review

- BayesSpace domain 是否空间连续，还是被少量离散 spot 拉出？
- domain marker 是否支持组织学解释？
- domain 与 Seurat cluster 的差异是否有额外生物学意义？
- 是否应该按样本分别跑 domain，再统一命名？
- 最终报告使用人工 `spatial_region`、Seurat cluster，还是 BayesSpace domain？
