---
title: "Spot Deconvolution"
format: html
execute:
  eval: false
  warning: false
  message: false
---

## 简介

Visium spot 通常包含多个细胞，不能直接当作单细胞标签解释。本文件以 scRNA reference 为输入，提供 RCTD、CARD、SPOTlight 三条路线，并把结果统一写回 Seurat 作为细胞类型比例 assay，供 `spatial_niche.qmd` 和 `spatial_celltalk.qmd` 使用。

## Setup

```{r}
library(Seurat)
library(SeuratData)
library(spacexr)
library(CARD)
library(SPOTlight)
library(dplyr)
library(tidyr)
library(ggplot2)
library(patchwork)
library(qs2)
library(here)
source(here::here("singlecell_utiles.R"))
```

## Project Configuration

```{r}
cfg <- list(
  demo_mode = TRUE,
  spatial_path = "Results/spatial_visium/visium_processed.qs2",
  reference_path = "datasets/harmonized_seurat.qs2",
  reference_celltype_col = "cell_type",
  reference_sample_col = "sample",
  spatial_sample_col = "sample",
  spatial_group_col = "group",
  spatial_assay = "Spatial",
  deconv_assay = "RCTD",
  image_index = 1,
  max_reference_cells_per_type = 1500,
  min_cells_per_type = 25,
  rctd_doublet_mode = "doublet",
  results_dir = "Results/spatial_deconvolution"
)

dir.create(cfg$results_dir, recursive = TRUE, showWarnings = FALSE)
```

## Load Spatial And Reference Data

```{r}
if (cfg$demo_mode) {
  spatial_obj <- SeuratData::LoadData("stxBrain", type = "anterior1")
  spatial_obj[["percent.mt"]] <- PercentageFeatureSet(spatial_obj, pattern = "^mt-")
  spatial_obj <- subset(spatial_obj, subset = nFeature_Spatial > 200 & percent.mt < 20)
  spatial_obj <- SCTransform(spatial_obj, assay = "Spatial", verbose = FALSE)

  reference_obj <- SeuratData::LoadData("allen_reference")
  reference_obj <- UpdateSeuratObject(reference_obj)
  reference_obj$cell_type <- reference_obj$subclass
} else {
  spatial_obj <- qs2::qs_read(cfg$spatial_path)
  reference_obj <- qs2::qs_read(cfg$reference_path)
}

if (!cfg$spatial_sample_col %in% colnames(spatial_obj@meta.data)) spatial_obj[[cfg$spatial_sample_col]] <- "sample_1"
if (!cfg$spatial_group_col %in% colnames(spatial_obj@meta.data)) spatial_obj[[cfg$spatial_group_col]] <- "group_1"

stopifnot(cfg$reference_celltype_col %in% colnames(reference_obj@meta.data))
table(reference_obj[[cfg$reference_celltype_col]][, 1]) |> sort(decreasing = TRUE) |> head(20)
```

## Reference Review And Downsampling

每个 cell type 过少会不稳定，过多会拖慢计算。先过滤再按类型下采样。

```{r}
ct <- reference_obj[[cfg$reference_celltype_col]][, 1]
keep_types <- names(table(ct))[table(ct) >= cfg$min_cells_per_type]
reference_obj <- subset(reference_obj, cells = colnames(reference_obj)[ct %in% keep_types])

set.seed(1)
down_cells <- reference_obj@meta.data |>
  tibble::rownames_to_column("cell") |>
  group_by(.data[[cfg$reference_celltype_col]]) |>
  slice_sample(n = min(n(), cfg$max_reference_cells_per_type)) |>
  pull(cell)
reference_obj <- subset(reference_obj, cells = down_cells)

reference_summary <- reference_obj@meta.data |>
  count(.data[[cfg$reference_celltype_col]], name = "n_cells") |>
  arrange(desc(n_cells))
reference_summary
```

## Reference Suitability Review

反卷积质量首先由 reference 决定。这里把 reference 组成、空间样本 marker 可见性和潜在缺失细胞类型整理成审查表。

```{r}
reference_review <- reference_summary |>
  mutate(
    expected_in_tissue = NA,
    marker_support_in_spatial = NA,
    merge_or_drop = NA_character_,
    reviewer_note = NA_character_
  )

reference_review
```

## Prepare Counts And Coordinates

Seurat v5 分层对象传给 RCTD / CARD / SPOTlight 前要 `JoinLayers()`。

```{r}
spatial_obj <- JoinLayers(spatial_obj, assay = cfg$spatial_assay)
reference_obj <- JoinLayers(reference_obj)

spatial_counts <- GetAssayData(spatial_obj, assay = cfg$spatial_assay, layer = "counts")
reference_counts <- GetAssayData(reference_obj, assay = "RNA", layer = "counts")

common_genes <- intersect(rownames(spatial_counts), rownames(reference_counts))
spatial_counts <- spatial_counts[common_genes, ]
reference_counts <- reference_counts[common_genes, ]

coords <- GetTissueCoordinates(spatial_obj@images[[cfg$image_index]])[, c("imagerow", "imagecol")]
coords <- coords[colnames(spatial_counts), , drop = FALSE]
```

## Method 1: RCTD

```{r}
cell_types <- as.factor(reference_obj[[cfg$reference_celltype_col]][, 1])
names(cell_types) <- colnames(reference_obj)

reference <- spacexr::Reference(reference_counts, cell_types)
puck <- spacexr::SpatialRNA(coords, spatial_counts)

rctd <- spacexr::create.RCTD(puck, reference, max_cores = 4)
rctd <- spacexr::run.RCTD(rctd, doublet_mode = cfg$rctd_doublet_mode)

rctd_weights <- as.matrix(rctd@results$weights)
rctd_weights <- sweep(rctd_weights, 1, rowSums(rctd_weights), "/")
rctd_weights[is.na(rctd_weights)] <- 0

spatial_obj[[cfg$deconv_assay]] <- CreateAssayObject(data = t(rctd_weights))
DefaultAssay(spatial_obj) <- cfg$deconv_assay

SpatialFeaturePlot(
  spatial_obj,
  features = head(rownames(spatial_obj[[cfg$deconv_assay]]), 8),
  ncol = 4,
  alpha = c(0.05, 1)
)
```

## Method 2: CARD

```{r}
card_obj <- CARD::createCARDObject(
  sc_count = reference_counts,
  sc_meta = data.frame(
    cellType = cell_types,
    sampleInfo = if (cfg$reference_sample_col %in% colnames(reference_obj@meta.data)) {
      reference_obj[[cfg$reference_sample_col]][, 1]
    } else {
      "reference"
    },
    row.names = colnames(reference_counts)
  ),
  spatial_count = spatial_counts,
  spatial_location = data.frame(x = coords[, 1], y = coords[, 2], row.names = rownames(coords)),
  ct.varname = "cellType",
  ct.select = levels(cell_types),
  sample.varname = "sampleInfo"
)
card_obj <- CARD::CARD_deconvolution(CARD_object = card_obj)

card_weights <- card_obj@Proportion_CARD
head(card_weights[, 1:5])
```

## Method 3: SPOTlight

```{r}
Idents(reference_obj) <- cfg$reference_celltype_col
reference_obj <- NormalizeData(reference_obj)
reference_obj <- FindVariableFeatures(reference_obj)

marker_tbl <- FindAllMarkers(
  reference_obj,
  only.pos = TRUE,
  min.pct = 0.25,
  logfc.threshold = 0.25
) |>
  group_by(cluster) |>
  slice_max(avg_log2FC, n = 100, with_ties = FALSE) |>
  ungroup()

spotlight_res <- SPOTlight::SPOTlight(
  x = reference_counts,
  y = spatial_counts,
  groups = cell_types,
  mgs = marker_tbl,
  hvg = VariableFeatures(reference_obj),
  weight_id = "avg_log2FC",
  group_id = "cluster",
  gene_id = "gene"
)

spotlight_weights <- spotlight_res$mat
```

## Method Comparison

```{r}
rctd_long <- as.data.frame(rctd_weights) |>
  tibble::rownames_to_column("spot") |>
  pivot_longer(-spot, names_to = "cell_type", values_to = "prop") |>
  mutate(method = "RCTD")

card_long <- as.data.frame(card_weights) |>
  tibble::rownames_to_column("spot") |>
  pivot_longer(-spot, names_to = "cell_type", values_to = "prop") |>
  mutate(method = "CARD")

method_summary <- bind_rows(rctd_long, card_long) |>
  group_by(method, cell_type) |>
  summarise(mean_prop = mean(prop), .groups = "drop") |>
  arrange(method, desc(mean_prop))

ggplot(method_summary, aes(x = reorder(cell_type, mean_prop), y = mean_prop, fill = method)) +
  geom_col(position = "dodge") +
  coord_flip() +
  theme_classic() +
  labs(x = "Cell type", y = "Mean estimated proportion")
```

## Spatial Visualization

```{r}
deconv_plot <- PlotDeconvProportion(
  spatial_obj,
  decon_assay = cfg$deconv_assay,
  group_col = "seurat_clusters",
  top_n = 12
)
deconv_plot$bar
deconv_plot$spatial
```

## Dominant Cell Type And Confidence

```{r}
dominant <- as.data.frame(rctd_weights) |>
  tibble::rownames_to_column("spot")
dominant_idx <- max.col(as.matrix(rctd_weights), ties.method = "first")
dominant$dominant_celltype <- colnames(rctd_weights)[dominant_idx]
dominant$dominant_prop <- apply(rctd_weights, 1, max)

spatial_obj@meta.data <- spatial_obj@meta.data |>
  tibble::rownames_to_column("spot") |>
  left_join(dominant, by = "spot") |>
  tibble::column_to_rownames("spot")

SpatialDimPlot(spatial_obj, group.by = "dominant_celltype", label = TRUE)
SpatialFeaturePlot(spatial_obj, features = "dominant_prop")
```

## Confidence And Mixed-Spot Review

```{r}
confidence_summary <- spatial_obj@meta.data |>
  tibble::rownames_to_column("spot") |>
  mutate(
    confidence_class = dplyr::case_when(
      dominant_prop >= 0.7 ~ "high_dominant",
      dominant_prop >= 0.4 ~ "mixed_intermediate",
      TRUE ~ "highly_mixed"
    )
  ) |>
  count(.data[[cfg$spatial_sample_col]], .data[[cfg$spatial_group_col]], confidence_class, name = "n_spots") |>
  group_by(.data[[cfg$spatial_sample_col]]) |>
  mutate(frac_spots = n_spots / sum(n_spots)) |>
  ungroup()

confidence_summary
```

```{r}
SpatialDimPlot(spatial_obj, group.by = "confidence_class")
```

## Sample-Aware Deconvolution Summary

```{r}
deconv_sample_summary <- rctd_long |>
  left_join(
    spatial_obj@meta.data |>
      tibble::rownames_to_column("spot") |>
      select(spot, all_of(c(cfg$spatial_sample_col, cfg$spatial_group_col))),
    by = "spot"
  ) |>
  group_by(.data[[cfg$spatial_sample_col]], .data[[cfg$spatial_group_col]], cell_type) |>
  summarise(mean_prop = mean(prop), median_prop = median(prop), .groups = "drop")

deconv_sample_summary
```

```{r}
ggplot(deconv_sample_summary, aes(cell_type, mean_prop, fill = .data[[cfg$spatial_group_col]])) +
  geom_col(position = "dodge") +
  facet_wrap(stats::as.formula(paste("~", cfg$spatial_sample_col))) +
  coord_flip() +
  theme_classic() +
  labs(x = "Reference cell type", y = "Mean estimated proportion")
```

## Method Decision Table

```{r}
deconv_method_decision <- tibble::tribble(
  ~method, ~recommended_use, ~strength, ~caveat, ~use_for_downstream,
  "RCTD", "primary Visium deconvolution", "robust and commonly used", "depends strongly on reference coverage", TRUE,
  "CARD", "spatially smoothed cross-check", "uses spatial correlation", "may over-smooth sharp boundaries", NA,
  "SPOTlight", "marker/NMF-based comparison", "interpretable marker-driven model", "sensitive to marker selection", NA
)

deconv_method_decision
```

## Export

```{r}
readr::write_csv(reference_summary, file.path(cfg$results_dir, "reference_celltype_summary.csv"))
readr::write_csv(reference_review, file.path(cfg$results_dir, "reference_suitability_review.csv"))
readr::write_csv(rctd_long, file.path(cfg$results_dir, "rctd_proportions_long.csv"))
readr::write_csv(method_summary, file.path(cfg$results_dir, "deconvolution_method_summary.csv"))
readr::write_csv(confidence_summary, file.path(cfg$results_dir, "deconvolution_confidence_summary.csv"))
readr::write_csv(deconv_sample_summary, file.path(cfg$results_dir, "deconvolution_sample_summary.csv"))
readr::write_csv(deconv_method_decision, file.path(cfg$results_dir, "deconvolution_method_decision.csv"))
readr::write_csv(dominant, file.path(cfg$results_dir, "dominant_celltype_by_spot.csv"))
qs2::qs_save(spatial_obj, file.path(cfg$results_dir, "spatial_with_rctd.qs2"))
qs2::qs_save(rctd, file.path(cfg$results_dir, "rctd_object.qs2"))
```

## Output Contract

```{r}
deconv_output_contract <- tibble::tribble(
  ~artifact, ~file, ~used_by, ~description,
  "spatial object with RCTD assay", "spatial_with_rctd.qs2", "niche, celltalk, integration cross-check", "Seurat object with deconvolution proportions",
  "long RCTD proportions", "rctd_proportions_long.csv", "plotting and statistics", "spot x cell type long table",
  "dominant cell type", "dominant_celltype_by_spot.csv", "quick label review", "argmax cell type and dominant proportion",
  "sample summary", "deconvolution_sample_summary.csv", "group comparison", "sample-aware mean proportions"
)

deconv_output_contract
readr::write_csv(deconv_output_contract, file.path(cfg$results_dir, "deconvolution_output_contract.csv"))
```

## Claim Evidence Table

```{r}
deconv_claim_evidence <- tibble::tibble(
  claim_id = c("DC1", "DC2"),
  claim = c(
    "Spatial spots can be assigned interpretable dominant cell-type mixtures",
    "Group or region differences in cell-type composition are sample-supported"
  ),
  evidence_table = c("dominant_celltype_by_spot.csv; deconvolution_confidence_summary.csv", "deconvolution_sample_summary.csv"),
  required_visual_check = c("SpatialFeaturePlot top proportions; confidence map", "sample-level proportion barplots"),
  caveat = c("dominant label should not be treated as pure cell identity", "requires biological replicates for formal claims"),
  status = "to_review"
)

deconv_claim_evidence
readr::write_csv(deconv_claim_evidence, file.path(cfg$results_dir, "deconvolution_claim_evidence_table.csv"))
```

## Interactive Review

- scRNA reference 是否覆盖空间样本里预期出现的细胞类型？
- dominant cell type 是否与组织区域和 marker 空间表达一致？
- RCTD / CARD 的高丰度细胞类型是否方向一致？
- 低置信度 spot 是否集中在边缘、空洞或混合组织区域？
- 下游 niche / 通讯是否应使用比例矩阵，还是 dominant label？
