---
title: "10x Visium Project Workflow"
format: html
execute:
  eval: false
  warning: false
  message: false
---

## Introduction

本文件是标准 10x Visium 项目的主分析模板，定位接近根目录 `cellchat.qmd`：不是一次性 render 报告，而是在 RStudio / Quarto notebook 中逐段运行、逐段决策、逐段导出结果。新项目优先修改 `Project Configuration` 和 `sample_table`，然后按 QC、过滤、标准化、聚类、空间区域注释、marker、区域差异、多样本比较、导出契约推进。

本模板只覆盖标准 Visium 55 µm spot。Visium HD 见 `visium_hd.qmd`；Xenium / MERFISH / CosMx 见 `xenium_workflow.qmd` 和 `merfish_cosmx.qmd`。

## Setup

```{r}
library(Seurat)
library(SeuratData)
library(dplyr)
library(tidyr)
library(purrr)
library(tibble)
library(ggplot2)
library(patchwork)
library(readr)
library(qs2)
library(here)
source(here::here("singlecell_utiles.R"))
```

## Project Configuration

新项目主要改这里。`demo_mode = TRUE` 使用 `SeuratData::stxBrain` 两张切片；真实项目改为 `FALSE`，填写每个样本的 Space Ranger `outs/` 路径、group、batch 和组织注释。

```{r}
cfg <- list(
  demo_mode = TRUE,
  project_name = "visium_project",
  species = "mouse",
  mt_pattern = "^mt-",
  sample_col = "sample",
  group_col = "group",
  batch_col = "batch",
  region_col = "spatial_region",
  cluster_col = "selected_cluster",
  assay = "Spatial",
  norm_assay = "SCT",
  normalization = "SCT",
  vars_to_regress = c("percent.mt"),
  dims = 1:30,
  resolution_grid = c(0.2, 0.4, 0.6, 0.8, 1.0),
  selected_resolution = 0.4,
  min_counts = 500,
  max_counts = Inf,
  min_features = 200,
  max_features = Inf,
  max_percent_mt = 20,
  marker_min_pct = 0.25,
  marker_logfc = 0.25,
  de_min_pct = 0.1,
  de_logfc = 0.1,
  top_marker_n = 10,
  roi_table_path = "resources/spatial_region_map.csv",
  results_dir = "Results/spatial_visium",
  figures_dir = "figures/spatial_visium"
)

dir.create(cfg$results_dir, recursive = TRUE, showWarnings = FALSE)
dir.create(cfg$figures_dir, recursive = TRUE, showWarnings = FALSE)
```

真实项目的 `sample_table` 建议至少包含 `sample`, `group`, `batch`, `data_dir`。如果有病理分区、切片方向、组织块编号，也建议加列，后面所有 summary 都会保留这些信息。

```{r}
sample_table <- tibble::tribble(
  ~sample,     ~group,     ~batch,    ~data_dir,
  "sample1",   "control",  "batch1",  "/path/to/sample1/outs",
  "sample2",   "treated",  "batch1",  "/path/to/sample2/outs"
)

sample_table
```

## Data Loading

### Demo Data

```{r}
if (cfg$demo_mode) {
  # InstallData("stxBrain")  # first run only
  obj_list <- list(
    anterior = SeuratData::LoadData("stxBrain", type = "anterior1"),
    posterior = SeuratData::LoadData("stxBrain", type = "posterior1")
  )
  sample_table <- tibble::tribble(
    ~sample,     ~group,  ~batch,   ~data_dir,
    "anterior",  "demo",  "demo1",  "SeuratData::stxBrain anterior1",
    "posterior", "demo",  "demo1",  "SeuratData::stxBrain posterior1"
  )
} else {
  obj_list <- LoadVisiumMulti(
    dirs = sample_table$data_dir,
    sample_names = sample_table$sample,
    mt_pattern = cfg$mt_pattern
  )
}

obj_list <- purrr::imap(obj_list, function(obj, nm) {
  meta <- sample_table |> filter(.data[[cfg$sample_col]] == nm)
  obj[[cfg$sample_col]] <- nm
  obj[[cfg$group_col]] <- meta[[cfg$group_col]][1]
  obj[[cfg$batch_col]] <- meta[[cfg$batch_col]][1]
  obj[["percent.mt"]] <- PercentageFeatureSet(obj, pattern = cfg$mt_pattern)
  obj
})

obj_list
```

## Pre-QC Audit

先逐样本看 spot 数、UMI、基因数、线粒体比例和空间分布。这里的目标是决定 cutoff，不是先过滤再解释。

```{r}
qc_by_spot <- purrr::imap_dfr(obj_list, function(obj, nm) {
  obj@meta.data |>
    tibble::rownames_to_column("spot") |>
    mutate(sample = nm) |>
    select(sample, spot, nCount_Spatial, nFeature_Spatial, percent.mt, all_of(c(cfg$group_col, cfg$batch_col)))
})

qc_summary <- qc_by_spot |>
  group_by(sample, .data[[cfg$group_col]], .data[[cfg$batch_col]]) |>
  summarise(
    n_spots = n(),
    median_counts = median(nCount_Spatial),
    median_features = median(nFeature_Spatial),
    median_percent_mt = median(percent.mt),
    p95_counts = quantile(nCount_Spatial, 0.95),
    p95_percent_mt = quantile(percent.mt, 0.95),
    .groups = "drop"
  )
qc_summary
```

```{r}
qc_long <- qc_by_spot |>
  select(sample, nCount_Spatial, nFeature_Spatial, percent.mt) |>
  pivot_longer(-sample, names_to = "metric", values_to = "value")

ggplot(qc_long, aes(value, fill = sample)) +
  geom_histogram(bins = 80, alpha = 0.55, position = "identity") +
  facet_wrap(~ metric, scales = "free", ncol = 1) +
  theme_classic()
```

逐样本空间 QC 图。真实项目里先在这里决定是否某个样本整体质量不合格。

```{r}
purrr::iwalk(obj_list, function(obj, nm) {
  print(
    SpatialQCPlot(
      obj,
      features = c("nCount_Spatial", "nFeature_Spatial", "percent.mt")
    ) + patchwork::plot_annotation(title = nm)
  )
})
```

## QC Cutoff Sweep

这个表用于回答“如果 cutoff 这样设，每个样本会丢多少 spot”。如果某个组别或样本损失特别多，要先解释，再进入下游。

```{r}
qc_grid <- tidyr::crossing(
  min_counts = c(200, 500, 1000),
  min_features = c(100, 200, 500),
  max_percent_mt = c(15, 20, 30)
)

qc_sweep <- qc_grid |>
  mutate(setting_id = row_number()) |>
  tidyr::crossing(sample = unique(qc_by_spot$sample)) |>
  left_join(qc_by_spot, by = "sample") |>
  group_by(setting_id, sample, min_counts, min_features, max_percent_mt) |>
  summarise(
    n_before = n(),
    n_after = sum(
      nCount_Spatial >= first(min_counts) &
        nFeature_Spatial >= first(min_features) &
        percent.mt <= first(max_percent_mt)
    ),
    frac_kept = n_after / n_before,
    .groups = "drop"
  ) |>
  arrange(setting_id, sample)

qc_sweep
```

```{r}
ggplot(qc_sweep, aes(factor(setting_id), frac_kept, fill = sample)) +
  geom_col(position = "dodge") +
  theme_classic() +
  labs(x = "QC setting", y = "Fraction of spots kept")
```

## Filtering

```{r}
filter_one <- function(obj) {
  keep <- rownames(obj@meta.data)[
    obj@meta.data$nCount_Spatial >= cfg$min_counts &
      obj@meta.data$nCount_Spatial <= cfg$max_counts &
      obj@meta.data$nFeature_Spatial >= cfg$min_features &
      obj@meta.data$nFeature_Spatial <= cfg$max_features &
      obj@meta.data$percent.mt <= cfg$max_percent_mt
  ]
  subset(obj, cells = keep)
}

obj_list_filtered <- purrr::map(obj_list, filter_one)

filter_summary <- tibble::tibble(
  sample = names(obj_list),
  n_before = purrr::map_int(obj_list, ncol),
  n_after = purrr::map_int(obj_list_filtered, ncol)
) |>
  mutate(frac_kept = n_after / n_before) |>
  left_join(sample_table, by = "sample")

filter_summary
```

## Normalization And Per-Sample Preprocessing

先逐样本做基础降维和聚类，避免 integration 后才发现某个样本自身结构异常。

```{r}
preprocess_one <- function(obj) {
  if (cfg$normalization == "SCT") {
    obj <- SCTransform(
      obj,
      assay = cfg$assay,
      vars.to.regress = cfg$vars_to_regress,
      verbose = FALSE
    )
    DefaultAssay(obj) <- cfg$norm_assay
  } else {
    obj <- NormalizeData(obj, assay = cfg$assay)
    obj <- FindVariableFeatures(obj, assay = cfg$assay)
    obj <- ScaleData(obj, assay = cfg$assay)
    DefaultAssay(obj) <- cfg$assay
  }
  obj <- RunPCA(obj, npcs = max(cfg$dims), verbose = FALSE)
  obj <- FindNeighbors(obj, reduction = "pca", dims = cfg$dims)
  obj <- FindClusters(obj, resolution = cfg$selected_resolution, verbose = FALSE)
  obj <- RunUMAP(obj, reduction = "pca", dims = cfg$dims)
  obj
}

obj_list_processed <- purrr::map(obj_list_filtered, preprocess_one)
```

```{r}
purrr::iwalk(obj_list_processed, function(obj, nm) {
  print(SpatialDimPlot(obj, label = TRUE) + ggtitle(paste(nm, "spatial clusters")))
  print(DimPlot(obj, reduction = "umap", label = TRUE) + ggtitle(paste(nm, "UMAP")))
})
```

## Merge Samples For Joint Exploration

这个对象用于共同 embedding、共同 cluster 和跨样本概览。统计结论仍建议回到 sample 层面汇总。

```{r}
if (length(obj_list_processed) == 1) {
  brain <- obj_list_processed[[1]]
} else {
  brain <- merge(
    x = obj_list_processed[[1]],
    y = obj_list_processed[-1],
    add.cell.ids = names(obj_list_processed),
    project = cfg$project_name
  )
  if (cfg$normalization == "SCT") {
    brain <- SCTransform(
      brain,
      assay = cfg$assay,
      vars.to.regress = cfg$vars_to_regress,
      verbose = FALSE
    )
    DefaultAssay(brain) <- cfg$norm_assay
  } else {
    brain <- NormalizeData(brain, assay = cfg$assay)
    brain <- FindVariableFeatures(brain, assay = cfg$assay)
    brain <- ScaleData(brain, assay = cfg$assay)
    DefaultAssay(brain) <- cfg$assay
  }
  brain <- RunPCA(brain, npcs = max(cfg$dims), verbose = FALSE)
}

ElbowPlot(brain, ndims = max(cfg$dims))
```

## Optional SCT Integration

如果多个样本存在明显 batch effect，可运行 SCT integration。注意：整合对象适合共同 embedding / cluster，不适合直接替代 raw counts 做差异分析或反卷积。

```{r}
if (length(obj_list_filtered) > 1 && cfg$normalization == "SCT") {
  obj_list_sct <- purrr::map(
    obj_list_filtered,
    ~ SCTransform(.x, assay = cfg$assay, vars.to.regress = cfg$vars_to_regress, verbose = FALSE)
  )
  features <- SelectIntegrationFeatures(obj_list_sct, nfeatures = 3000)
  obj_list_sct <- PrepSCTIntegration(obj_list_sct, anchor.features = features)
  anchors <- FindIntegrationAnchors(
    object.list = obj_list_sct,
    normalization.method = "SCT",
    anchor.features = features
  )
  brain_integrated <- IntegrateData(anchorset = anchors, normalization.method = "SCT")
  DefaultAssay(brain_integrated) <- "integrated"
  brain_integrated <- RunPCA(brain_integrated, npcs = max(cfg$dims), verbose = FALSE)
  brain_integrated <- RunUMAP(brain_integrated, dims = cfg$dims)
}
```

## Clustering Resolution Explorer

多跑几个 resolution，优先选择空间上连续、marker 能解释、样本间稳定的 cluster。

```{r}
brain <- FindNeighbors(brain, reduction = "pca", dims = cfg$dims)

for (res in cfg$resolution_grid) {
  brain <- FindClusters(brain, resolution = res, verbose = FALSE)
}

resolution_prefix <- paste0(cfg$norm_assay, "_snn_res.")
cluster_cols <- paste0(resolution_prefix, cfg$resolution_grid)
cluster_cols <- cluster_cols[cluster_cols %in% colnames(brain@meta.data)]

resolution_review <- tibble::tibble(
  resolution = cfg$resolution_grid,
  cluster_col = paste0(resolution_prefix, cfg$resolution_grid)
) |>
  filter(cluster_col %in% colnames(brain@meta.data)) |>
  mutate(
    n_clusters = purrr::map_int(cluster_col, ~ n_distinct(brain@meta.data[[.x]])),
    reviewer_note = NA_character_,
    keep_for_analysis = .data$resolution == cfg$selected_resolution
  )
resolution_review
```

```{r}
for (col in cluster_cols) {
  print(
    SpatialDimPlot(brain, group.by = col, label = TRUE, label.size = 3) +
      ggtitle(paste("Resolution", sub(".*res\\.", "", col)))
  )
}

selected_cluster_col <- paste0(resolution_prefix, cfg$selected_resolution)
brain[[cfg$cluster_col]] <- brain@meta.data[[selected_cluster_col]]
Idents(brain) <- cfg$cluster_col
brain <- RunUMAP(brain, reduction = "pca", dims = cfg$dims)

SpatialDimPlot(brain, group.by = cfg$cluster_col, label = TRUE, label.size = 3) +
  DimPlot(brain, group.by = cfg$cluster_col, reduction = "umap", label = TRUE)
```

## Cluster Composition By Sample And Group

```{r}
cluster_sample_summary <- brain@meta.data |>
  tibble::rownames_to_column("spot") |>
  count(.data[[cfg$sample_col]], .data[[cfg$group_col]], .data[[cfg$cluster_col]], name = "n_spots") |>
  group_by(.data[[cfg$sample_col]]) |>
  mutate(frac_spots = n_spots / sum(n_spots)) |>
  ungroup()

cluster_group_summary <- cluster_sample_summary |>
  group_by(.data[[cfg$group_col]], .data[[cfg$cluster_col]]) |>
  summarise(mean_frac = mean(frac_spots), .groups = "drop")

cluster_sample_summary
```

```{r}
ggplot(cluster_sample_summary, aes(.data[[cfg$cluster_col]], frac_spots, fill = .data[[cfg$sample_col]])) +
  geom_col(position = "dodge") +
  facet_wrap(stats::as.formula(paste("~", cfg$group_col))) +
  theme_classic() +
  labs(x = "Cluster", y = "Fraction of spots")
```

## Spatial Region Annotation

空间转录组的关键不是 cluster 编号，而是能解释的空间区域。推荐做法：

- 先用 cluster / H&E / marker 表达生成初版 `region_map`
- 在 notebook 中查看空间图
- 修改 `spatial_region` 为解剖、病理或功能区域
- 导出 `region_review_map.csv` 作为手工审查记录

如果已有外部 ROI 表，例如 Loupe / pathologist 标注，可准备 `spot, spatial_region` 两列并放到 `cfg$roi_table_path`。

```{r}
if (file.exists(cfg$roi_table_path)) {
  roi_tbl <- readr::read_csv(cfg$roi_table_path, show_col_types = FALSE)
  stopifnot(all(c("spot", cfg$region_col) %in% colnames(roi_tbl)))
  brain@meta.data <- brain@meta.data |>
    tibble::rownames_to_column("spot") |>
    left_join(roi_tbl, by = "spot") |>
    tibble::column_to_rownames("spot")
} else {
  region_map <- tibble::tibble(
    selected_cluster = sort(unique(as.character(brain[[cfg$cluster_col]][, 1]))),
    spatial_region = paste0("Region_", selected_cluster),
    histology_support = NA_character_,
    marker_support = NA_character_,
    reviewer_note = "replace with anatomy / pathology label"
  )

  brain@meta.data <- brain@meta.data |>
    tibble::rownames_to_column("spot") |>
    left_join(region_map, by = c("selected_cluster" = "selected_cluster")) |>
    tibble::column_to_rownames("spot")
}

SpatialDimPlot(brain, group.by = cfg$region_col, label = TRUE, label.size = 3)
```

## Marker Discovery

```{r}
Idents(brain) <- cfg$cluster_col
cluster_markers <- FindAllMarkers(
  brain,
  only.pos = TRUE,
  min.pct = cfg$marker_min_pct,
  logfc.threshold = cfg$marker_logfc
)

top_cluster_markers <- cluster_markers |>
  group_by(cluster) |>
  slice_max(avg_log2FC, n = cfg$top_marker_n, with_ties = FALSE) |>
  ungroup()

top_cluster_markers
```

```{r}
marker_panel <- top_cluster_markers |>
  group_by(cluster) |>
  slice_head(n = 3) |>
  pull(gene) |>
  unique()

SpatialFeaturePlot(brain, features = head(marker_panel, 12), ncol = 4)
DotPlot(brain, features = head(marker_panel, 40), group.by = cfg$cluster_col) + RotatedAxis()
```

## Region Marker Validation

```{r}
Idents(brain) <- cfg$region_col
region_markers <- FindAllMarkers(
  brain,
  only.pos = TRUE,
  min.pct = cfg$marker_min_pct,
  logfc.threshold = cfg$marker_logfc
)

region_marker_top <- region_markers |>
  group_by(cluster) |>
  slice_max(avg_log2FC, n = cfg$top_marker_n, with_ties = FALSE) |>
  ungroup()

region_marker_top
SpatialFeaturePlot(brain, features = unique(head(region_marker_top$gene, 12)), ncol = 4)
```

```{r}
region_review <- region_marker_top |>
  group_by(cluster) |>
  summarise(top_markers = paste(head(gene, cfg$top_marker_n), collapse = ", "), .groups = "drop") |>
  transmute(
    spatial_region = cluster,
    top_markers,
    histology_location = NA_character_,
    biological_interpretation = NA_character_,
    keep_for_downstream = NA,
    reviewer_note = NA_character_
  )

region_review
```

## Pairwise Region DE

这里生成所有 region pair 的差异基因。比较方向统一为 `region_a - region_b`，变量名和 `comparison` 字段保持一致。

```{r}
run_pairwise_de <- function(obj, ident_col, ident_a, ident_b) {
  Idents(obj) <- ident_col
  out <- FindMarkers(
    obj,
    ident.1 = ident_a,
    ident.2 = ident_b,
    test.use = "wilcox",
    min.pct = cfg$de_min_pct,
    logfc.threshold = cfg$de_logfc
  )
  out |>
    tibble::rownames_to_column("gene") |>
    mutate(
      region_a = ident_a,
      region_b = ident_b,
      comparison = paste(ident_a, "vs", ident_b)
    )
}

regions <- sort(unique(na.omit(as.character(brain[[cfg$region_col]][, 1]))))
region_pairs <- t(combn(regions, 2)) |> as.data.frame()
colnames(region_pairs) <- c("region_a", "region_b")

region_de_all <- purrr::pmap_dfr(
  region_pairs,
  ~ run_pairwise_de(brain, cfg$region_col, ..1, ..2)
)

region_de_all |>
  group_by(comparison) |>
  slice_min(p_val_adj, n = 10, with_ties = FALSE)
```

## Sample-Aware Region Abundance

这个部分是多样本项目的基本统计单元：先按 sample 汇总 region / cluster 比例，再看 group 差异。不要只用 pooled spots 做结论。

```{r}
region_sample_summary <- brain@meta.data |>
  tibble::rownames_to_column("spot") |>
  count(.data[[cfg$sample_col]], .data[[cfg$group_col]], .data[[cfg$region_col]], name = "n_spots") |>
  group_by(.data[[cfg$sample_col]]) |>
  mutate(frac_spots = n_spots / sum(n_spots)) |>
  ungroup()

region_sample_summary
```

```{r}
ggplot(region_sample_summary, aes(.data[[cfg$region_col]], frac_spots, fill = .data[[cfg$group_col]])) +
  geom_col(position = "dodge") +
  theme_classic() +
  theme(axis.text.x = element_text(angle = 45, hjust = 1)) +
  labs(x = "Spatial region", y = "Fraction of spots")
```

```{r}
if (n_distinct(region_sample_summary[[cfg$group_col]]) == 2) {
  groups <- unique(region_sample_summary[[cfg$group_col]])
  group_a <- groups[1]
  group_b <- groups[2]

  region_abundance_tests <- region_sample_summary |>
    group_by(.data[[cfg$region_col]]) |>
    summarise(
      p_value = wilcox.test(
        frac_spots[.data[[cfg$group_col]] == group_a],
        frac_spots[.data[[cfg$group_col]] == group_b]
      )$p.value,
      mean_a = mean(frac_spots[.data[[cfg$group_col]] == group_a]),
      mean_b = mean(frac_spots[.data[[cfg$group_col]] == group_b]),
      delta_a_vs_b = mean_a - mean_b,
      comparison = paste(group_a, "vs", group_b),
      .groups = "drop"
    ) |>
    mutate(p_adj = p.adjust(p_value, method = "BH"))

  region_abundance_tests
}
```

## Sample-Aware Pseudobulk DE Template

spot-level Wilcoxon 对探索很有用，但如果有生物学重复，正式 claim 应该尽量回到 sample-aware pseudobulk。这里按 `sample × region` 聚合 counts，并导出给 edgeR / DESeq2 / limma-voom。

```{r}
brain_counts <- JoinLayers(brain, assay = cfg$assay)
counts <- GetAssayData(brain_counts, assay = cfg$assay, layer = "counts")

pseudobulk_meta <- brain@meta.data |>
  tibble::rownames_to_column("spot") |>
  transmute(
    spot,
    sample = .data[[cfg$sample_col]],
    group = .data[[cfg$group_col]],
    spatial_region = .data[[cfg$region_col]],
    pb_id = paste(sample, spatial_region, sep = "__")
  )

pb_ids <- unique(pseudobulk_meta$pb_id)
pseudobulk_counts <- sapply(pb_ids, function(id) {
  spots <- pseudobulk_meta$spot[pseudobulk_meta$pb_id == id]
  Matrix::rowSums(counts[, spots, drop = FALSE])
})

pseudobulk_design <- pseudobulk_meta |>
  distinct(pb_id, sample, group, spatial_region) |>
  arrange(pb_id)

pseudobulk_design
```

后续可用 `SC_DESeq2.qmd` 或 limma-voom 做 region 内 group comparison。这个主模板只负责生成可靠输入。

## Biological Claim Table

这个表用于把前面的 QC、marker、DE、composition 结果组织成可写结果的 evidence chain。

```{r}
claim_evidence_table <- tibble::tibble(
  claim_id = character(),
  claim = character(),
  evidence_type = character(),
  supporting_table = character(),
  supporting_figure = character(),
  strength = character(),
  caveat = character(),
  next_check = character()
)

claim_evidence_table <- bind_rows(
  claim_evidence_table,
  tibble::tibble(
    claim_id = "C1",
    claim = "Spatial regions are marker-supported and spatially coherent",
    evidence_type = "region marker + SpatialFeaturePlot + H&E review",
    supporting_table = "region_marker_top.csv; region_review_table.csv",
    supporting_figure = "SpatialDimPlot(region); SpatialFeaturePlot(top markers)",
    strength = "to_review",
    caveat = "region labels are provisional until histology review",
    next_check = "review region_review_table.csv"
  )
)

claim_evidence_table
```

## Output Contract

下游文件默认读取这个主流程导出的对象和字段。改字段名时要同步修改下游模板。

```{r}
output_contract <- tibble::tribble(
  ~field, ~location, ~required_for, ~description,
  "sample", "meta.data", "all downstream", "sample identifier",
  "group", "meta.data", "sample-aware comparison", "condition / treatment group",
  "selected_cluster", "meta.data", "marker, domain, niche", "chosen Seurat cluster",
  "spatial_region", "meta.data", "DE, niche, celltalk", "interpretable anatomy/pathology region",
  "percent.mt", "meta.data", "QC", "mitochondrial percentage",
  "Spatial counts", "assay/layer", "deconvolution, pseudobulk", "raw count matrix",
  "SCT data", "assay/layer", "visualization, clustering", "normalized expression"
)

output_contract
```

## Result Exports

```{r}
readr::write_csv(sample_table, file.path(cfg$results_dir, "sample_table.csv"))
readr::write_csv(qc_summary, file.path(cfg$results_dir, "qc_summary_by_sample.csv"))
readr::write_csv(qc_sweep, file.path(cfg$results_dir, "qc_cutoff_sweep.csv"))
readr::write_csv(filter_summary, file.path(cfg$results_dir, "filter_summary.csv"))
readr::write_csv(resolution_review, file.path(cfg$results_dir, "resolution_review.csv"))
if (exists("region_map")) readr::write_csv(region_map, file.path(cfg$results_dir, "region_review_map.csv"))
readr::write_csv(cluster_sample_summary, file.path(cfg$results_dir, "cluster_sample_summary.csv"))
readr::write_csv(cluster_group_summary, file.path(cfg$results_dir, "cluster_group_summary.csv"))
readr::write_csv(cluster_markers, file.path(cfg$results_dir, "cluster_markers.csv"))
readr::write_csv(top_cluster_markers, file.path(cfg$results_dir, "cluster_top_markers.csv"))
readr::write_csv(region_markers, file.path(cfg$results_dir, "region_markers.csv"))
readr::write_csv(region_marker_top, file.path(cfg$results_dir, "region_top_markers.csv"))
readr::write_csv(region_review, file.path(cfg$results_dir, "region_review_table.csv"))
readr::write_csv(region_de_all, file.path(cfg$results_dir, "region_pairwise_de.csv"))
readr::write_csv(region_sample_summary, file.path(cfg$results_dir, "region_sample_summary.csv"))
if (exists("region_abundance_tests")) readr::write_csv(region_abundance_tests, file.path(cfg$results_dir, "region_abundance_tests.csv"))
readr::write_csv(pseudobulk_design, file.path(cfg$results_dir, "pseudobulk_design.csv"))
readr::write_csv(claim_evidence_table, file.path(cfg$results_dir, "claim_evidence_table.csv"))
readr::write_csv(output_contract, file.path(cfg$results_dir, "output_contract.csv"))

qs2::qs_save(brain, file.path(cfg$results_dir, "visium_processed.qs2"))
qs2::qs_save(obj_list_processed, file.path(cfg$results_dir, "visium_processed_by_sample.qs2"))
qs2::qs_save(pseudobulk_counts, file.path(cfg$results_dir, "pseudobulk_counts.qs2"))
if (exists("brain_integrated")) qs2::qs_save(brain_integrated, file.path(cfg$results_dir, "visium_sct_integrated.qs2"))
```

## Interactive Review

进入下游文件前，至少回答这些问题：

- QC cutoff 是否对某个 sample / group 造成系统性 spot 损失？
- 低 UMI、低 feature、高线粒体 spot 是否空间聚集在边缘、裂隙、坏死或组织外区域？
- 选定 resolution 是否空间连续、marker 可解释、样本间稳定？
- `spatial_region` 是否已经从 `Region_x` 占位名替换为解剖 / 病理 / 功能区域？
- region marker 是否支持区域命名？是否需要病理或参考图谱复核？
- group 差异是否有 sample-level 重复，而不只是 pooled spot-level 显著？
- pseudobulk 输入是否已经按 `sample × region` 导出？
- 下游反卷积 / SVG / domain / niche / celltalk 使用的是同一个 `visium_processed.qs2` 和同一套字段名吗？

## Downstream

- 空间可变基因：`spatial_SVG.qmd`
- spot 反卷积：`spatial_deconvolution.qmd`
- spatial domain：`spatial_domain.qmd`
- niche / 邻域：`spatial_niche.qmd`
- 空间通讯：`spatial_celltalk.qmd`
- ST × scRNA 参考整合：`spatial_scRNA_integration.qmd`

