---
title: "Spatial Niche And Neighborhood Analysis"
format: html
execute:
  eval: false
  warning: false
  message: false
---

## 简介

Spatial niche 分析关注某类 spot / cell 周围是什么组成，以及这种邻域结构是否随区域、疾病或处理组变化。本文件支持三种输入：反卷积比例、dominant cell type 标签、或 Xenium/MERFISH/CosMx 的真实单细胞标签。

## Setup

```{r}
library(Seurat)
library(SeuratData)
library(dplyr)
library(tidyr)
library(ggplot2)
library(patchwork)
library(qs2)
library(here)
source(here::here("singlecell_utiles.R"))
```

## Project Configuration

```{r}
cfg <- list(
  demo_mode = TRUE,
  spatial_path = "Results/spatial_deconvolution/spatial_with_rctd.qs2",
  group_col = "dominant_celltype",
  fallback_group_col = "seurat_clusters",
  sample_col = "sample",
  condition_col = "group",
  deconv_assay = "RCTD",
  k_neighbors = 6,
  niche_resolution = 0.4,
  results_dir = "Results/spatial_niche"
)

dir.create(cfg$results_dir, recursive = TRUE, showWarnings = FALSE)
```

## Load Data

```{r}
if (cfg$demo_mode) {
  brain <- SeuratData::LoadData("stxBrain", type = "anterior1")
  brain <- SCTransform(brain, assay = "Spatial", verbose = FALSE)
  brain <- RunPCA(brain, verbose = FALSE)
  brain <- FindNeighbors(brain, dims = 1:20)
  brain <- FindClusters(brain, resolution = 0.4, verbose = FALSE)
  brain$dominant_celltype <- paste0("CT", brain$seurat_clusters)
  brain$sample <- "demo_sample"
  brain$group <- "demo_group"
} else {
  brain <- qs2::qs_read(cfg$spatial_path)
}

label_col <- if (cfg$group_col %in% colnames(brain@meta.data)) cfg$group_col else cfg$fallback_group_col
SpatialDimPlot(brain, group.by = label_col, label = TRUE)
```

## Neighbor Composition

`NeighborComposition()` 使用空间坐标计算每个 spot 的 kNN 邻居标签组成。标准 Visium 六边形邻域通常先用 `k = 6`。

```{r}
neighbor_long <- NeighborComposition(brain, group_col = label_col, k = cfg$k_neighbors)
head(neighbor_long)

neighbor_wide <- neighbor_long |>
  select(spot, neighbor_group, fraction) |>
  pivot_wider(names_from = neighbor_group, values_from = fraction, values_fill = 0) |>
  tibble::column_to_rownames("spot")

neighbor_mat <- as.matrix(neighbor_wide[colnames(brain), , drop = FALSE])
```

## Niche Clustering

把每个 spot 的邻域组成当作特征做 niche 聚类。这个标签解释的是“周围是谁”，不是该 spot 自身是谁。

```{r}
niche_obj <- CreateSeuratObject(counts = t(neighbor_mat), meta.data = brain@meta.data)
niche_obj <- ScaleData(niche_obj, features = rownames(niche_obj), verbose = FALSE)
niche_obj <- RunPCA(niche_obj, features = rownames(niche_obj), npcs = min(20, nrow(niche_obj) - 1), verbose = FALSE)
niche_obj <- FindNeighbors(niche_obj, dims = 1:min(10, ncol(Embeddings(niche_obj, "pca"))))
niche_obj <- FindClusters(niche_obj, resolution = cfg$niche_resolution, verbose = FALSE)

brain$niche_cluster <- niche_obj$seurat_clusters[colnames(brain)]
SpatialDimPlot(brain, group.by = "niche_cluster", label = TRUE)
```

## Niche Composition Heatmap

```{r}
niche_composition <- neighbor_long |>
  left_join(
    brain@meta.data |> tibble::rownames_to_column("spot") |> select(spot, niche_cluster),
    by = "spot"
  ) |>
  group_by(niche_cluster, neighbor_group) |>
  summarise(mean_fraction = mean(fraction), .groups = "drop")

ggplot(niche_composition, aes(neighbor_group, niche_cluster, fill = mean_fraction)) +
  geom_tile(color = "white") +
  scale_fill_viridis_c() +
  theme_classic() +
  theme(axis.text.x = element_text(angle = 45, hjust = 1)) +
  labs(x = "Neighbor label", y = "Niche cluster", fill = "Mean fraction")
```

## Pairwise Co-Localization

```{r}
coloc_tbl <- neighbor_long |>
  group_by(group, neighbor_group) |>
  summarise(mean_neighbor_fraction = mean(fraction), .groups = "drop") |>
  arrange(desc(mean_neighbor_fraction))

ggplot(coloc_tbl, aes(neighbor_group, group, fill = mean_neighbor_fraction)) +
  geom_tile(color = "white") +
  scale_fill_viridis_c() +
  theme_classic() +
  theme(axis.text.x = element_text(angle = 45, hjust = 1)) +
  labs(x = "Neighbor label", y = "Spot label", fill = "Neighbor fraction")
```

## Sample / Condition Aware Niche Summary

真实项目至少要按 sample 汇总，再比较 condition；不要只在 pooled spot 层面做统计。

```{r}
sample_cols <- intersect(c(cfg$sample_col, cfg$condition_col), colnames(brain@meta.data))

niche_sample_summary <- brain@meta.data |>
  tibble::rownames_to_column("spot") |>
  count(across(all_of(sample_cols)), niche_cluster, name = "n_spots") |>
  group_by(across(all_of(sample_cols))) |>
  mutate(frac_spots = n_spots / sum(n_spots)) |>
  ungroup()
niche_sample_summary

if (all(c(cfg$sample_col, cfg$condition_col) %in% colnames(niche_sample_summary))) {
  ggplot(niche_sample_summary, aes(.data[[cfg$condition_col]], frac_spots, fill = niche_cluster)) +
    geom_col(position = "fill") +
    facet_wrap(stats::as.formula(paste("~", cfg$sample_col))) +
    theme_classic() +
    labs(x = "Condition", y = "Niche fraction")
}
```

## Differential Neighborhood Features

示例：比较两个 condition 的 niche abundance。方向为 `condition_a - condition_b`。

```{r}
if (cfg$condition_col %in% colnames(niche_sample_summary)) {
  conditions <- unique(niche_sample_summary[[cfg$condition_col]])
  condition_a <- conditions[1]
  condition_b <- conditions[2]

  niche_tests <- niche_sample_summary |>
    filter(.data[[cfg$condition_col]] %in% c(condition_a, condition_b)) |>
    group_by(niche_cluster) |>
    summarise(
      p_value = wilcox.test(
        frac_spots[.data[[cfg$condition_col]] == condition_a],
        frac_spots[.data[[cfg$condition_col]] == condition_b]
      )$p.value,
      mean_a = mean(frac_spots[.data[[cfg$condition_col]] == condition_a]),
      mean_b = mean(frac_spots[.data[[cfg$condition_col]] == condition_b]),
      delta_a_vs_b = mean_a - mean_b,
      .groups = "drop"
    ) |>
    mutate(p_adj = p.adjust(p_value, method = "BH"))
  niche_tests
}
```

## MISTy / Multi-View Modeling Hook

MISTy 可把 intrinsic 表达、近邻组成、较远组织背景分成多个 view 建模。这里先导出输入，避免把大型依赖绑定到主模板。

```{r}
misty_input <- list(
  expression = GetAssayData(brain, assay = DefaultAssay(brain), layer = "data"),
  neighbor_composition = neighbor_wide,
  metadata = brain@meta.data
)
qs2::qs_save(misty_input, file.path(cfg$results_dir, "misty_input.qs2"))
```

## Niche Interpretation Table

```{r}
niche_review <- niche_composition |>
  group_by(niche_cluster) |>
  arrange(desc(mean_fraction), .by_group = TRUE) |>
  summarise(
    dominant_neighbors = paste(head(neighbor_group, 5), collapse = ", "),
    .groups = "drop"
  ) |>
  mutate(
    spatial_location = NA_character_,
    biological_label = NA_character_,
    keep_for_story = NA,
    reviewer_note = NA_character_
  )
niche_review
```

## K Sensitivity Review

邻域分析对 `k` 很敏感。标准 Visium 可从 6、12、18 做敏感性复核；成像平台常用更大的 k。

```{r}
k_sensitivity <- tibble::tibble(k = c(6, 12, 18)) |>
  mutate(
    recommended_context = c("immediate Visium ring", "local tissue microenvironment", "broader tissue neighborhood"),
    run_status = ifelse(k == cfg$k_neighbors, "current_run", "optional_review"),
    reviewer_note = NA_character_
  )

k_sensitivity
```

## Niche Decision Table

```{r}
niche_decision_table <- niche_review |>
  mutate(
    spatial_coherence = NA_character_,
    marker_or_deconv_support = NA_character_,
    condition_relevance = NA_character_,
    final_niche_label = biological_label,
    use_for_celltalk = NA
  )

niche_decision_table
```

## Export

```{r}
readr::write_csv(neighbor_long, file.path(cfg$results_dir, "neighbor_composition_long.csv"))
readr::write_csv(niche_composition, file.path(cfg$results_dir, "niche_composition_heatmap.csv"))
readr::write_csv(coloc_tbl, file.path(cfg$results_dir, "pairwise_colocalization.csv"))
readr::write_csv(niche_sample_summary, file.path(cfg$results_dir, "niche_sample_summary.csv"))
readr::write_csv(niche_review, file.path(cfg$results_dir, "niche_interpretation_review.csv"))
readr::write_csv(k_sensitivity, file.path(cfg$results_dir, "niche_k_sensitivity_review.csv"))
readr::write_csv(niche_decision_table, file.path(cfg$results_dir, "niche_decision_table.csv"))
qs2::qs_save(brain, file.path(cfg$results_dir, "spatial_with_niches.qs2"))
```

## Output Contract

```{r}
niche_output_contract <- tibble::tribble(
  ~artifact, ~file, ~used_by, ~description,
  "spatial object with niches", "spatial_with_niches.qs2", "celltalk, report", "Seurat object with niche_cluster metadata",
  "neighbor composition", "neighbor_composition_long.csv", "custom niche plots", "spot-level neighbor labels and fractions",
  "niche decision table", "niche_decision_table.csv", "manual interpretation", "final label and downstream inclusion review",
  "sample summary", "niche_sample_summary.csv", "sample-aware comparison", "niche abundance by sample/group"
)

niche_output_contract
readr::write_csv(niche_output_contract, file.path(cfg$results_dir, "niche_output_contract.csv"))
```

## Claim Evidence Table

```{r}
niche_claim_evidence <- tibble::tibble(
  claim_id = c("N1", "N2"),
  claim = c(
    "Niche clusters represent distinct local cell-type neighborhoods",
    "Niche differences are condition-relevant and sample-supported"
  ),
  evidence_table = c("niche_decision_table.csv", "niche_sample_summary.csv"),
  required_visual_check = c("SpatialDimPlot niche_cluster plus composition heatmap", "sample/group niche abundance plot"),
  caveat = c("k choice can alter niche boundaries", "requires replicate-aware testing for formal claims"),
  status = "to_review"
)

niche_claim_evidence
readr::write_csv(niche_claim_evidence, file.path(cfg$results_dir, "niche_claim_evidence_table.csv"))
```

## Interactive Review

- niche cluster 是否解释“邻域组成”，而不是误读为自身细胞类型？
- dominant neighbor 是否与空间位置、反卷积比例和 marker 一致？
- condition 差异是否在 sample 层面重复出现？
- 是否需要把 niche 标签用于 `spatial_celltalk.qmd` 的 sender / receiver 分组？
