---
title: "Spatial And scRNA Reference Integration"
format: html
execute:
  eval: false
  warning: false
  message: false
---

## 简介

本文件用于把 scRNA-seq 参考图谱投射到空间转录组数据上：用 Seurat anchor transfer 给 spot / cell 赋予参考 cell type 标签、预测置信度，并与反卷积结果交叉验证。它回答的是“这个空间位置像参考中的哪类细胞”，不是 spot 内真实比例；比例问题见 `spatial_deconvolution.qmd`。

## Setup

```{r}
library(Seurat)
library(SeuratData)
library(dplyr)
library(tidyr)
library(ggplot2)
library(patchwork)
library(qs2)
library(here)
source(here::here("singlecell_utiles.R"))
```

## Project Configuration

```{r}
cfg <- list(
  demo_mode = TRUE,
  spatial_path = "Results/spatial_visium/visium_processed.qs2",
  reference_path = "datasets/harmonized_seurat.qs2",
  reference_assay = "RNA",
  spatial_assay = "SCT",
  reference_label_col = "cell_type",
  reference_sample_col = "sample",
  spatial_sample_col = "sample",
  spatial_group_col = "group",
  dims = 1:30,
  min_prediction_score = 0.5,
  deconv_path = "Results/spatial_deconvolution/spatial_with_rctd.qs2",
  deconv_assay = "RCTD",
  results_dir = "Results/spatial_scRNA_integration"
)

dir.create(cfg$results_dir, recursive = TRUE, showWarnings = FALSE)
```

## Load Spatial And Reference Objects

```{r}
if (cfg$demo_mode) {
  spatial_obj <- SeuratData::LoadData("stxBrain", type = "anterior1")
  spatial_obj <- SCTransform(spatial_obj, assay = "Spatial", verbose = FALSE)
  spatial_obj <- RunPCA(spatial_obj, verbose = FALSE)

  ref_obj <- SeuratData::LoadData("allen_reference")
  ref_obj <- UpdateSeuratObject(ref_obj)
  ref_obj$cell_type <- ref_obj$subclass
} else {
  spatial_obj <- qs2::qs_read(cfg$spatial_path)
  ref_obj <- qs2::qs_read(cfg$reference_path)
}

if (!cfg$spatial_sample_col %in% colnames(spatial_obj@meta.data)) spatial_obj[[cfg$spatial_sample_col]] <- "sample_1"
if (!cfg$spatial_group_col %in% colnames(spatial_obj@meta.data)) spatial_obj[[cfg$spatial_group_col]] <- "group_1"

stopifnot(cfg$reference_label_col %in% colnames(ref_obj@meta.data))
table(ref_obj[[cfg$reference_label_col]][, 1]) |> sort(decreasing = TRUE) |> head(20)
```

## Reference Preparation

```{r}
ref_obj <- JoinLayers(ref_obj, assay = cfg$reference_assay)
DefaultAssay(ref_obj) <- cfg$reference_assay
ref_obj <- NormalizeData(ref_obj)
ref_obj <- FindVariableFeatures(ref_obj)
ref_obj <- ScaleData(ref_obj)
ref_obj <- RunPCA(ref_obj, npcs = max(cfg$dims), verbose = FALSE)

DefaultAssay(spatial_obj) <- cfg$spatial_assay
if (!"pca" %in% Reductions(spatial_obj)) {
  spatial_obj <- RunPCA(spatial_obj, npcs = max(cfg$dims), verbose = FALSE)
}
```

## Find Anchors And Transfer Labels

```{r}
anchors <- FindTransferAnchors(
  reference = ref_obj,
  query = spatial_obj,
  normalization.method = "SCT",
  reference.assay = cfg$reference_assay,
  query.assay = cfg$spatial_assay,
  reduction = "pcaproject",
  dims = cfg$dims
)

pred <- TransferData(
  anchorset = anchors,
  refdata = ref_obj[[cfg$reference_label_col]][, 1],
  dims = cfg$dims
)

spatial_obj <- AddMetaData(spatial_obj, pred)
spatial_obj$predicted_celltype_filtered <- ifelse(
  spatial_obj$prediction.score.max >= cfg$min_prediction_score,
  spatial_obj$predicted.id,
  "Low_confidence"
)
```

## Spatial Label Review

```{r}
SpatialDimPlot(spatial_obj, group.by = "predicted.id", label = TRUE, label.size = 3)
SpatialFeaturePlot(spatial_obj, features = "prediction.score.max")
SpatialDimPlot(spatial_obj, group.by = "predicted_celltype_filtered", label = TRUE, label.size = 3)

prediction_summary <- spatial_obj@meta.data |>
  count(predicted.id, predicted_celltype_filtered, name = "n_spots") |>
  arrange(desc(n_spots))
prediction_summary
```

## Prediction Threshold Sweep

```{r}
threshold_sweep <- tibble::tibble(threshold = seq(0.3, 0.8, by = 0.1)) |>
  mutate(
    n_kept = sapply(threshold, function(th) sum(spatial_obj$prediction.score.max >= th, na.rm = TRUE)),
    frac_kept = n_kept / ncol(spatial_obj)
  )

threshold_sweep

ggplot(threshold_sweep, aes(threshold, frac_kept)) +
  geom_line() +
  geom_point(size = 2) +
  theme_classic() +
  labs(x = "Minimum prediction score", y = "Fraction of spots kept")
```

## Map Query To Reference UMAP

如果参考对象已有 UMAP，可以用 `MapQuery()` 把空间 spot 投到参考图上，检查是否落在合理细胞类型附近。

```{r}
if ("umap" %in% Reductions(ref_obj)) {
  spatial_obj <- MapQuery(
    anchorset = anchors,
    query = spatial_obj,
    reference = ref_obj,
    refdata = list(cell_type = cfg$reference_label_col),
    reference.reduction = "pca",
    reduction.model = "umap"
  )
  DimPlot(spatial_obj, reduction = "ref.umap", group.by = "predicted.id", label = TRUE)
}
```

## Cross-Validation With Deconvolution

标签迁移给单一 predicted label，反卷积给比例。二者一致时可信度更高；不一致时常提示 mixed spot 或参考缺失。

```{r}
if (!cfg$demo_mode && file.exists(cfg$deconv_path)) {
  deconv_obj <- qs2::qs_read(cfg$deconv_path)
  deconv_mat <- GetAssayData(deconv_obj, assay = cfg$deconv_assay, layer = "data")
  deconv_dom <- apply(as.matrix(deconv_mat), 2, function(x) names(which.max(x)))
  deconv_score <- apply(as.matrix(deconv_mat), 2, max)

  cross_tbl <- spatial_obj@meta.data |>
    tibble::rownames_to_column("spot") |>
    transmute(
      spot,
      transfer_label = predicted.id,
      transfer_score = prediction.score.max,
      deconv_label = deconv_dom[spot],
      deconv_score = deconv_score[spot],
      label_match = transfer_label == deconv_label
    )
  cross_tbl
}
```

## Marker Validation

```{r}
Idents(ref_obj) <- cfg$reference_label_col
ref_markers <- FindAllMarkers(ref_obj, only.pos = TRUE, min.pct = 0.25, logfc.threshold = 0.25) |>
  group_by(cluster) |>
  slice_max(avg_log2FC, n = 5, with_ties = FALSE) |>
  ungroup()

top_transfer_labels <- prediction_summary |>
  filter(predicted_celltype_filtered != "Low_confidence") |>
  slice_head(n = 5) |>
  pull(predicted.id)

marker_to_plot <- ref_markers |>
  filter(cluster %in% top_transfer_labels) |>
  pull(gene) |>
  unique() |>
  head(12)

SpatialFeaturePlot(spatial_obj, features = marker_to_plot, ncol = 4)
```

## Interpretation Table

```{r}
integration_review <- prediction_summary |>
  group_by(predicted.id) |>
  summarise(n_spots = sum(n_spots), .groups = "drop") |>
  mutate(
    median_prediction_score = sapply(predicted.id, function(lbl) {
      median(spatial_obj$prediction.score.max[spatial_obj$predicted.id == lbl], na.rm = TRUE)
    }),
    marker_support = NA,
    spatial_location = NA_character_,
    keep_label = NA,
    reviewer_note = NA_character_
  ) |>
  arrange(desc(n_spots))
integration_review
```

## Sample-Aware Prediction Summary

```{r}
prediction_sample_summary <- spatial_obj@meta.data |>
  tibble::rownames_to_column("spot") |>
  count(.data[[cfg$spatial_sample_col]], .data[[cfg$spatial_group_col]], predicted_celltype_filtered, name = "n_spots") |>
  group_by(.data[[cfg$spatial_sample_col]]) |>
  mutate(frac_spots = n_spots / sum(n_spots)) |>
  ungroup()

prediction_sample_summary
```

## Transfer Decision Table

```{r}
transfer_decision_table <- integration_review |>
  mutate(
    reference_coverage = NA_character_,
    deconvolution_agreement = NA_character_,
    marker_validation = marker_support,
    final_label_policy = NA_character_,
    use_for_downstream = keep_label
  )

transfer_decision_table
```

## Export

```{r}
prediction_table <- spatial_obj@meta.data |>
  tibble::rownames_to_column("spot") |>
  select(spot, predicted.id, prediction.score.max, predicted_celltype_filtered)

readr::write_csv(prediction_table, file.path(cfg$results_dir, "label_transfer_by_spot.csv"))
readr::write_csv(prediction_summary, file.path(cfg$results_dir, "prediction_summary.csv"))
readr::write_csv(integration_review, file.path(cfg$results_dir, "integration_review_table.csv"))
readr::write_csv(threshold_sweep, file.path(cfg$results_dir, "prediction_threshold_sweep.csv"))
readr::write_csv(prediction_sample_summary, file.path(cfg$results_dir, "prediction_sample_summary.csv"))
readr::write_csv(transfer_decision_table, file.path(cfg$results_dir, "transfer_decision_table.csv"))
if (exists("cross_tbl")) readr::write_csv(cross_tbl, file.path(cfg$results_dir, "transfer_deconv_crosscheck.csv"))
qs2::qs_save(spatial_obj, file.path(cfg$results_dir, "spatial_with_transfer_labels.qs2"))
```

## Output Contract

```{r}
integration_output_contract <- tibble::tribble(
  ~artifact, ~file, ~used_by, ~description,
  "spatial object with transferred labels", "spatial_with_transfer_labels.qs2", "niche, celltalk, report", "Seurat object with predicted labels and scores",
  "spot label table", "label_transfer_by_spot.csv", "manual review and plots", "predicted label and score per spot",
  "threshold sweep", "prediction_threshold_sweep.csv", "score cutoff decision", "fraction retained at each cutoff",
  "decision table", "transfer_decision_table.csv", "final label policy", "reference coverage and marker support review"
)

integration_output_contract
readr::write_csv(integration_output_contract, file.path(cfg$results_dir, "integration_output_contract.csv"))
```

## Claim Evidence Table

```{r}
integration_claim_evidence <- tibble::tibble(
  claim_id = c("INT1", "INT2"),
  claim = c(
    "Reference labels map coherently onto spatial tissue regions",
    "Transferred labels agree with deconvolution or marker evidence"
  ),
  evidence_table = c("transfer_decision_table.csv", "transfer_deconv_crosscheck.csv"),
  required_visual_check = c("SpatialDimPlot predicted labels and score map", "marker maps plus deconvolution cross-check"),
  caveat = c("reference mismatch can create confident wrong labels", "spot mixtures limit single-label interpretation"),
  status = "to_review"
)

integration_claim_evidence
readr::write_csv(integration_claim_evidence, file.path(cfg$results_dir, "integration_claim_evidence_table.csv"))
```

## Interactive Review

- 参考图谱是否覆盖空间样本的组织、疾病状态和细胞类型？
- `prediction.score.max` 低的区域是否对应 mixed spots、坏死区或参考缺失？
- label transfer 和 deconvolution 是否一致？不一致是否可由混合比例解释？
- 最终下游使用 predicted label、deconvolution dominant label，还是人工 region / niche？
