---
title: "空间增强的细胞通讯"
format: html
---

## 简介

普通的细胞通讯分析（CellChat / NicheNet）不考虑空间，但实际上 ligand-receptor 信号通常发生在邻近 spot 间。本文件覆盖：
- **CellChat v2 spatial**（R，可跑）— 在 CellChat 中加入 spatial 距离约束
- **COMMOT**（Python，仅参考）— 用最优传输直接在空间上估计信号流

```{r}
#| include: false
library(Seurat)
library(SeuratData)
library(CellChat)
library(patchwork)
library(dplyr)
library(ggplot2)
library(clusterProfiler)
library(ReactomePA)
source(here::here("singlecell_utiles.R"))
```

## 数据准备

```{r}
brain <- LoadData("stxBrain", type = "anterior1")
brain <- SCTransform(brain, assay = "Spatial", verbose = FALSE) |>
  RunPCA(assay = "SCT", verbose = FALSE) |>
  FindNeighbors(dims = 1:20) |>
  FindClusters(resolution = 0.4, verbose = FALSE)
brain$celltype <- paste0("CT", brain$seurat_clusters)
# Seurat v5: 取 data 前先 JoinLayers
brain <- JoinLayers(brain, assay = "Spatial")
```

## CellChat v2 spatial（可跑）

```{r}
data_input <- GetAssayData(brain, assay = "SCT", layer = "data")
meta <- data.frame(labels = brain$celltype, row.names = colnames(brain))

# 空间坐标
coords <- GetTissueCoordinates(brain@images[[1]])
spatial_locs <- as.matrix(coords[, c("imagerow", "imagecol")])

# Visium 的 spot 物理大小（µm）
scale_factors <- list(
  spot.diameter = 65,
  spot = 65,
  fiducial = 0,
  hires = brain@images[[1]]@scale.factors$hires,
  lowres = brain@images[[1]]@scale.factors$lowres
)

cellchat <- createCellChat(
  object = data_input,
  meta = meta,
  group.by = "labels",
  datatype = "spatial",
  coordinates = spatial_locs,
  scale.factors = scale_factors
)
cellchat@DB <- CellChatDB.mouse  # 小鼠数据
cellchat <- subsetData(cellchat)
cellchat <- identifyOverExpressedGenes(cellchat)
cellchat <- identifyOverExpressedInteractions(cellchat)
cellchat <- computeCommunProb(cellchat,
                              type = "truncatedMean", trim = 0.1,
                              distance.use = TRUE,
                              interaction.length = 200,
                              scale.distance = 0.01)
cellchat <- filterCommunication(cellchat, min.cells = 10)
cellchat <- computeCommunProbPathway(cellchat)
cellchat <- aggregateNet(cellchat)
```

可视化：

```{r}
groupSize <- as.numeric(table(cellchat@idents))
netVisual_circle(cellchat@net$weight, vertex.weight = groupSize,
                 weight.scale = TRUE, label.edge = FALSE,
                 title.name = "Interaction weights")
```

## L-R pair 富集（含 Reactome）

```{r}
top_lr <- subsetCommunication(cellchat) |>
  arrange(desc(prob)) |>
  head(50)
genes_in_top <- unique(c(top_lr$ligand, top_lr$receptor))
entrez <- clusterProfiler::bitr(genes_in_top, fromType = "SYMBOL",
                                toType = "ENTREZID", OrgDb = "org.Mm.eg.db")$ENTREZID
ereact <- ReactomePA::enrichPathway(gene = entrez, organism = "mouse")
dotplot(ereact, showCategory = 15) + ggtitle("Reactome enrichment of top L-R pairs")
```

## COMMOT（Python，仅参考）

```python
# 参考调用，本文件不执行
import scanpy as sc
import commot as ct

adata = sc.read_visium("/path/to/spaceranger_outs")
df_lr = ct.tl.ligand_receptor_database(species="mouse", signaling_type="Secreted Signaling")
ct.tl.spatial_communication(
    adata, database_name="cellchat", df_ligrec=df_lr,
    dis_thr=500, heteromeric=True, pathway_sum=True
)
ct.pl.plot_cell_communication(adata, database_name="cellchat",
                              pathway_name="WNT", plot_method="grid")
```

## 注意事项

- `interaction.length` 单位是像素（图像坐标）；按组织调整
- `distance.use = TRUE` 才启用空间约束，否则等价于普通 CellChat
- L-R 富集必须含 Reactome（repo 约定）

## 下游

- niche-by-niche 通讯比较：用 `spatial_niche.qmd` 的标签替换 `meta$labels`
- 通讯结果与 NicheNet 模型整合：参考根目录 `nichenet.qmd`
