---
title: "Niche / 邻域分析"
format: html
---

## 简介

Niche / 邻域分析关心的是"哪些细胞类型 / domain 在空间上**共定位**"。本文件三种角度：
- **邻接共定位矩阵**（自定义 + helper）
- **hoodscanR**：基于 KNN 的邻域统计 + 富集 vs 随机
- **MISTy**：用 ML 模型把局部 / 中度 / 远距离邻域的影响拆开

```{r}
#| include: false
library(Seurat)
library(SeuratData)
library(hoodscanR)
library(SpatialExperiment)
library(mistyR)
library(future)
library(dplyr)
library(ggplot2)
source(here::here("singlecell_utiles.R"))
```

## 数据加载（已带反卷积结果）

假设 `spatial_deconvolution.qmd` 已跑完，加载结果：

```{r}
#| eval: false
brain <- qs2::qs_read("Results/brain_with_RCTD.qs")
DefaultAssay(brain) <- "RCTD"
```

为了独立可跑，这里 mock 一个 dominant cell type 标签：

```{r}
brain <- LoadData("stxBrain", type = "anterior1")
brain <- SCTransform(brain, assay = "Spatial", verbose = FALSE) |>
  RunPCA(assay = "SCT", verbose = FALSE) |>
  FindNeighbors(dims = 1:20) |>
  FindClusters(resolution = 0.4, verbose = FALSE)
brain$celltype <- paste0("CT", brain$seurat_clusters)
# Seurat v5: 取 counts/data 前先 JoinLayers
brain <- JoinLayers(brain, assay = "Spatial")
```

## 方法 1：邻接共定位（helper）

```{r}
nb <- NeighborComposition(brain, group_col = "celltype", k = 6)
agg <- nb |>
  dplyr::group_by(group, neighbor_group) |>
  dplyr::summarise(mean_frac = mean(fraction), .groups = "drop")
ggplot(agg, aes(x = neighbor_group, y = group, fill = mean_frac)) +
  geom_tile() +
  scale_fill_viridis_c() +
  theme_classic() +
  theme(axis.text.x = element_text(angle = 45, hjust = 1)) +
  labs(x = "Neighbor cell type", y = "Center cell type", fill = "Mean fraction")
```

## 方法 2：hoodscanR

```{r}
spe <- SpatialExperiment::SpatialExperiment(
  assays = list(counts = GetAssayData(brain, assay = "Spatial", layer = "counts")),
  colData = brain@meta.data,
  spatialCoords = as.matrix(GetTissueCoordinates(brain@images[[1]])[, c("imagerow", "imagecol")])
)
spe <- hoodscanR::readHoodData(spe, anno_col = "celltype")
fnc  <- hoodscanR::findNearCells(spe, k = 100)
pm   <- hoodscanR::scanHoods(fnc$distance)
hoods <- hoodscanR::mergeByGroup(pm, fnc$cells)
spe   <- hoodscanR::mergeHoodSpe(spe, hoods)
hoodscanR::plotHoodMat(spe, n = 20)
```

## 方法 3：MISTy（多视角邻域回归）

```{r}
#| eval: false
plan(multisession, workers = 2)
expr <- as.matrix(GetAssayData(brain, assay = "SCT", layer = "data"))
markers <- VariableFeatures(brain)[1:50]
expr_sub <- t(expr[markers, ])

coords_df <- as.data.frame(GetTissueCoordinates(brain@images[[1]])[, c("imagerow", "imagecol")])

views <- create_initial_view(as.data.frame(expr_sub)) |>
  add_juxtaview(positions = coords_df, neighbor.thr = 200) |>
  add_paraview(positions = coords_df, l = 1000)

run_misty(views, results.folder = "Results/misty_brain")
misty_results <- collect_results("Results/misty_brain")
plot_improvement_stats(misty_results)
plot_view_contributions(misty_results)
```

## 比较方向约定

本文件中每个矩阵的"row = center, column = neighbor"，所有标题与文字保持一致。

## 注意事项

- hoodscanR `k = 100` 是默认，组织小时调小
- MISTy 训练耗时长，示例只跑 50 个特征
- 反卷积比例输入 niche 分析需先 `JoinLayers()` 后再取 spot × cell-type 矩阵

## 下游

- niche × 通讯： `spatial_celltalk.qmd`
- niche × 区域 DE：参考 `spatial_workflow.qmd` Region 那节，把 Region 替换成 niche 标签
