---
title: "Spot 反卷积"
format: html
---

## 简介

Visium 每个 spot 直径约 55µm，包含多个细胞，因此需要用 scRNA 参考做反卷积，估计每个 spot 的细胞类型组成。

本文件涵盖三种工具：
- **RCTD（spacexr）**：泊松似然 + 双类型混合，鲁棒，目前最常用
- **CARD**：考虑空间相关性的非负回归
- **SPOTlight**：非负矩阵分解（NMF）

```{r}
#| include: false
library(Seurat)
library(SeuratData)
library(spacexr)     # RCTD
library(CARD)
library(SPOTlight)
library(qs2)
library(dplyr)
library(ggplot2)
source(here::here("singlecell_utiles.R"))
```

## 数据加载（ST + 参考 scRNA）

```{r}
# 空转
brain <- LoadData("stxBrain", type = "anterior1")
brain[["percent.mt"]] <- PercentageFeatureSet(brain, pattern = "^mt-")
brain <- subset(brain, subset = nFeature_Spatial > 200 & percent.mt < 20)
# Seurat v5: 取 counts 前先 JoinLayers
brain <- JoinLayers(brain, assay = "Spatial")
brain <- SCTransform(brain, assay = "Spatial", verbose = FALSE)
brain <- RunPCA(brain, assay = "SCT", verbose = FALSE)

# 参考 scRNA（Allen 脑图谱）
allen <- LoadData("allen_reference")
allen <- UpdateSeuratObject(allen)
# Seurat v5：JoinLayers 再取 counts
allen <- JoinLayers(allen)
```

## 方法 1：RCTD (spacexr)

```{r}
ref_counts <- GetAssayData(allen, assay = "RNA", layer = "counts")
ref_meta <- as.factor(allen$subclass)
names(ref_meta) <- colnames(allen)
reference <- Reference(ref_counts, ref_meta)

st_counts <- GetAssayData(brain, assay = "Spatial", layer = "counts")
st_coords <- GetTissueCoordinates(brain@images[[1]])[, c("imagerow", "imagecol")]
puck <- SpatialRNA(st_coords, st_counts)

rctd <- create.RCTD(puck, reference, max_cores = 2)
rctd <- run.RCTD(rctd, doublet_mode = "doublet")

# 提取权重并写入 Seurat
weights <- as.matrix(rctd@results$weights)
norm_w <- sweep(weights, 1, rowSums(weights), "/")
brain[["RCTD"]] <- CreateAssayObject(data = t(norm_w))

# 可视化
DefaultAssay(brain) <- "RCTD"
SpatialFeaturePlot(brain, features = head(rownames(brain[["RCTD"]]), 6),
                   ncol = 3, alpha = c(0.1, 1))
```

## 方法 2：CARD

```{r}
#| eval: false
card_obj <- createCARDObject(
  sc_count = ref_counts,
  sc_meta = data.frame(cellType = ref_meta, sampleInfo = "all"),
  spatial_count = st_counts,
  spatial_location = data.frame(x = st_coords[, 1], y = st_coords[, 2]),
  ct.varname = "cellType",
  ct.select = unique(ref_meta),
  sample.varname = "sampleInfo"
)
card_obj <- CARD_deconvolution(CARD_object = card_obj)
CARD.visualize.pie(proportion = card_obj@Proportion_CARD,
                   spatial_location = card_obj@spatial_location)
```

## 方法 3：SPOTlight

```{r}
#| eval: false
hvg <- VariableFeatures(allen)[1:3000]
mgs <- FindAllMarkers(allen, only.pos = TRUE, min.pct = 0.25, logfc.threshold = 0.25)
mgs_top <- mgs |> group_by(cluster) |> slice_max(avg_log2FC, n = 100)
spotlight_res <- SPOTlight(
  x = GetAssayData(allen, layer = "counts"),
  y = GetAssayData(brain, assay = "Spatial", layer = "counts"),
  groups = allen$subclass,
  mgs = mgs_top,
  hvg = hvg,
  weight_id = "avg_log2FC",
  group_id = "cluster",
  gene_id = "gene"
)
```

## 三种方法的可视化对比

```{r}
res <- PlotDeconvProportion(brain, decon_assay = "RCTD",
                            group_col = "seurat_clusters", top_n = 10)
res$bar
res$spatial
```

## 与原 `spacexr_STalign` 文件的关系

`spacexr` 即 RCTD 包；本文件已涵盖。原 `spatial/spacexr_STalign.qmd` 占位文件已删除。

## 注意事项

- Seurat v5 参考对象在 `Reference()` 之前必须 `JoinLayers()`
- `doublet_mode = "doublet"` 适合标准 Visium；高分辨率（Slide-seq、HD）用 `"full"`
- 序列化反卷积结果用 `qs2::qs_save`

## 下游

- niche / 邻域分析（基于反卷积比例）： `spatial/spatial_niche.qmd`
- 空间通讯（按反卷积细胞类型）： `spatial/spatial_celltalk.qmd`