---
title: "Spatially Variable Genes"
format: html
execute:
  eval: false
  warning: false
  message: false
---

## 简介

Spatially variable genes (SVGs) 关注“空间上非随机分布”的基因，不等同于 HVG，也不等同于 cluster marker。这个模板用于在 Visium 对象上比较 Seurat、SPARK-X、Moran's I / Voyager 三类思路，并把结果整理成可解释的候选基因表。

## Setup

```{r}
library(Seurat)
library(SeuratData)
library(dplyr)
library(tidyr)
library(ggplot2)
library(patchwork)
library(clusterProfiler)
library(ReactomePA)
library(org.Mm.eg.db)
library(qs2)
library(here)
source(here::here("singlecell_utiles.R"))
```

## Project Configuration

```{r}
cfg <- list(
  demo_mode = TRUE,
  seurat_path = "Results/spatial_visium/visium_processed.qs2",
  species = "mouse",
  assay = "SCT",
  count_assay = "Spatial",
  image_index = 1,
  sample_col = "sample",
  group_col = "group",
  n_svg = 500,
  spark_n_cores = 4,
  min_gene_count = 10,
  results_dir = "Results/spatial_SVG"
)

dir.create(cfg$results_dir, recursive = TRUE, showWarnings = FALSE)
```

## Load Spatial Object

```{r}
if (cfg$demo_mode) {
  brain <- SeuratData::LoadData("stxBrain", type = "anterior1")
  brain[["percent.mt"]] <- PercentageFeatureSet(brain, pattern = "^mt-")
  brain <- subset(brain, subset = nFeature_Spatial > 200 & percent.mt < 20)
  brain <- SCTransform(brain, assay = "Spatial", verbose = FALSE)
  brain <- RunPCA(brain, verbose = FALSE)
  brain <- FindNeighbors(brain, dims = 1:20)
  brain <- FindClusters(brain, resolution = 0.4, verbose = FALSE)
} else {
  brain <- qs2::qs_read(cfg$seurat_path)
}

if (!cfg$sample_col %in% colnames(brain@meta.data)) brain[[cfg$sample_col]] <- "sample_1"
if (!cfg$group_col %in% colnames(brain@meta.data)) brain[[cfg$group_col]] <- "group_1"

coords <- GetTissueCoordinates(brain@images[[cfg$image_index]]) |>
  tibble::rownames_to_column("spot")
head(coords)
```

## Baseline: HVG And Marker Contrast

先显式保存 HVG 和 marker，后续与 SVG 交叉对照，避免把三类基因混为一谈。

```{r}
DefaultAssay(brain) <- cfg$assay
brain <- FindVariableFeatures(brain, nfeatures = 3000)
hvg_tbl <- tibble::tibble(gene = VariableFeatures(brain), source = "HVG")

Idents(brain) <- "seurat_clusters"
marker_tbl <- FindAllMarkers(brain, only.pos = TRUE, min.pct = 0.25, logfc.threshold = 0.25) |>
  mutate(source = "cluster_marker")

SpatialFeaturePlot(brain, features = head(hvg_tbl$gene, 4), ncol = 2)
```

## Method 1: Seurat Spatial Autocorrelation

Seurat `FindSpatiallyVariableFeatures()` 适合快速筛选和可视化。不同 Seurat 版本支持的方法名略有变化，运行前可 `?FindSpatiallyVariableFeatures` 查看。

```{r}
DefaultAssay(brain) <- cfg$assay
brain <- FindSpatiallyVariableFeatures(
  brain,
  assay = cfg$assay,
  selection.method = "markvariogram",
  features = VariableFeatures(brain)[1:2000],
  r.metric = 5,
  slot = "scale.data"
)

seurat_svg <- SVFInfo(brain) |>
  tibble::rownames_to_column("gene") |>
  arrange(desc(moransi_observed)) |>
  mutate(method = "Seurat_markvariogram")
head(seurat_svg, 20)

SpatialFeaturePlot(brain, features = head(seurat_svg$gene, 6), ncol = 3)
```

## Method 2: SPARK-X

SPARK-X 对 Visium SVG 筛选很常用。Seurat v5 多层对象取 counts 前先 `JoinLayers()`。

```{r}
brain_counts <- JoinLayers(brain, assay = cfg$count_assay)
counts <- GetAssayData(brain_counts, assay = cfg$count_assay, layer = "counts")
counts <- counts[rowSums(counts) >= cfg$min_gene_count, ]

spark_coords <- GetTissueCoordinates(brain_counts@images[[cfg$image_index]])[, c("imagerow", "imagecol")]

spark_res <- SPARK::sparkx(
  counts = counts,
  location = as.matrix(spark_coords),
  numCores = cfg$spark_n_cores,
  option = "mixture"
)

spark_svg <- spark_res$res_mtest |>
  tibble::rownames_to_column("gene") |>
  arrange(adjustedPval) |>
  mutate(method = "SPARK-X")
head(spark_svg, 20)
```

## Method 3: Moran's I / Voyager

Voyager 使用 `SpatialFeatureExperiment` 更自然。这里保留项目替换模板：如果真实项目以 Space Ranger 输出为起点，建议直接构建 SFE，而不是从 Seurat 来回转换。

```{r}
# library(SpatialFeatureExperiment)
# library(Voyager)
# sfe <- SpatialFeatureExperiment::read10xVisiumSFE(
#   samples = unname(sample_dirs),
#   sample_id = names(sample_dirs)
# )
# sfe <- Voyager::runMoransI(sfe, features = rownames(sfe)[1:5000])
# moran_tbl <- rowData(sfe) |>
#   as.data.frame() |>
#   tibble::rownames_to_column("gene") |>
#   arrange(p.value)
```

## Consensus SVG Ranking

```{r}
seurat_rank <- seurat_svg |>
  transmute(gene, rank_seurat = row_number())

spark_rank <- spark_svg |>
  transmute(gene, rank_spark = row_number(), spark_fdr = adjustedPval)

svg_consensus <- full_join(seurat_rank, spark_rank, by = "gene") |>
  mutate(
    rank_seurat = replace_na(rank_seurat, max(rank_seurat, na.rm = TRUE) + 1),
    rank_spark = replace_na(rank_spark, max(rank_spark, na.rm = TRUE) + 1),
    consensus_rank = rank_seurat + rank_spark,
    in_hvg = gene %in% hvg_tbl$gene,
    in_marker = gene %in% marker_tbl$gene
  ) |>
  arrange(consensus_rank)

head(svg_consensus, 50)
SpatialFeaturePlot(brain, features = head(svg_consensus$gene, 6), ncol = 3)
```

## SVG Pattern Review

这一步是人工解释核心：SVG 可以代表解剖层、技术梯度、组织边缘、病灶区域或细胞组成变化。

```{r}
svg_review <- svg_consensus |>
  slice_head(n = 50) |>
  mutate(
    spatial_pattern = NA_character_,
    likely_driver = NA_character_,
    keep_for_story = NA,
    reviewer_note = NA_character_
  )
svg_review
```

## Sample-Aware SVG Consistency

如果项目有多个切片，先检查 top SVG 是否被单个样本驱动。SVG 很容易捕捉组织边缘、切片方向、组织损伤或局部测序深度梯度，所以多样本项目不要只看 pooled 结果。

```{r}
sample_svg_summary <- brain@meta.data |>
  tibble::rownames_to_column("spot") |>
  count(.data[[cfg$sample_col]], .data[[cfg$group_col]], name = "n_spots") |>
  arrange(.data[[cfg$group_col]], .data[[cfg$sample_col]])

sample_svg_summary
```

```{r}
sample_svg_candidates <- svg_consensus |>
  slice_head(n = 100) |>
  transmute(
    gene,
    consensus_rank,
    expected_pattern = NA_character_,
    sample_consistency = NA_character_,
    technical_concern = NA_character_,
    keep_for_interpretation = NA
  )

sample_svg_candidates
```

## Method Decision Table

```{r}
svg_method_decision <- tibble::tribble(
  ~method, ~primary_use, ~strength, ~caveat, ~use_for_final_claim,
  "Seurat_markvariogram", "fast exploratory SVG screen", "quick and integrated with Seurat", "sensitive to feature selection and scaling", NA,
  "SPARK-X", "formal spatial variability ranking", "widely used for Visium SVG", "runtime and package availability can vary", NA,
  "Voyager_MoranI", "spatial autocorrelation sanity check", "interpretable Moran's I statistic", "best from SpatialFeatureExperiment input", NA,
  "Consensus", "prioritize genes for interpretation", "reduces single-method dependence", "still requires spatial pattern review", NA
)

svg_method_decision
```

## Enrichment Including Reactome

```{r}
top_svg <- head(svg_consensus$gene, cfg$n_svg)
entrez <- clusterProfiler::bitr(
  top_svg,
  fromType = "SYMBOL",
  toType = "ENTREZID",
  OrgDb = org.Mm.eg.db
)

ego_bp <- clusterProfiler::enrichGO(
  gene = entrez$ENTREZID,
  OrgDb = org.Mm.eg.db,
  ont = "BP",
  readable = TRUE
)

ekegg <- clusterProfiler::enrichKEGG(
  gene = entrez$ENTREZID,
  organism = "mmu"
)

ereact <- ReactomePA::enrichPathway(
  gene = entrez$ENTREZID,
  organism = "mouse",
  readable = TRUE
)

dotplot(ego_bp, showCategory = 15) + ggtitle("GO BP enrichment of SVGs")
dotplot(ereact, showCategory = 15) + ggtitle("Reactome enrichment of SVGs")
```

## Export

```{r}
readr::write_csv(seurat_svg, file.path(cfg$results_dir, "seurat_svg.csv"))
readr::write_csv(spark_svg, file.path(cfg$results_dir, "sparkx_svg.csv"))
readr::write_csv(svg_consensus, file.path(cfg$results_dir, "svg_consensus_rank.csv"))
readr::write_csv(svg_review, file.path(cfg$results_dir, "svg_interpretation_review.csv"))
readr::write_csv(sample_svg_summary, file.path(cfg$results_dir, "svg_sample_summary.csv"))
readr::write_csv(sample_svg_candidates, file.path(cfg$results_dir, "svg_sample_consistency_review.csv"))
readr::write_csv(svg_method_decision, file.path(cfg$results_dir, "svg_method_decision.csv"))
readr::write_csv(as.data.frame(ego_bp), file.path(cfg$results_dir, "svg_GO_BP.csv"))
readr::write_csv(as.data.frame(ereact), file.path(cfg$results_dir, "svg_Reactome.csv"))
```

## Output Contract

```{r}
svg_output_contract <- tibble::tribble(
  ~artifact, ~file, ~used_by, ~description,
  "consensus SVG rank", "svg_consensus_rank.csv", "domain, pathway, manuscript figures", "combined Seurat/SPARK-X priority table",
  "SVG review table", "svg_interpretation_review.csv", "manual interpretation", "spatial pattern and technical concern review",
  "sample consistency table", "svg_sample_consistency_review.csv", "formal result filtering", "flags sample-specific SVG artifacts",
  "Reactome enrichment", "svg_Reactome.csv", "pathway interpretation", "Reactome terms for top SVG genes"
)

svg_output_contract
readr::write_csv(svg_output_contract, file.path(cfg$results_dir, "svg_output_contract.csv"))
```

## Claim Evidence Table

```{r}
svg_claim_evidence <- tibble::tibble(
  claim_id = c("SVG1", "SVG2"),
  claim = c(
    "Top SVGs show spatially coherent expression patterns",
    "SVG pathway enrichment supports regional biological programs"
  ),
  evidence_table = c("svg_interpretation_review.csv", "svg_Reactome.csv"),
  required_visual_check = c("SpatialFeaturePlot top consensus genes", "Reactome dotplot plus top gene spatial maps"),
  caveat = c("exclude edge/QC-driven patterns", "enrichment does not prove cell-intrinsic regulation"),
  status = "to_review"
)

svg_claim_evidence
readr::write_csv(svg_claim_evidence, file.path(cfg$results_dir, "svg_claim_evidence_table.csv"))
```

## Interactive Review

- top SVG 是否集中在组织边缘、坏死区或低质量区域？
- SVG 与 cluster marker 的重叠是生物学结构，还是细胞组成驱动？
- Reactome / GO 结果是否和空间位置一致？
- 是否需要按样本分别跑 SVG，再看共同 SVG，而不是合并后直接解释？
