---
title: "空间 Domain 检测"
format: html
---

## 简介

"空间 domain" 是指组织上空间连续、转录组相似的区域。和普通聚类的区别：domain 检测**显式利用空间坐标**，结果更连续、更接近解剖区域。

主流工具：
- **BayesSpace**（R，可跑）— 在 PC 空间做 Markov 随机场聚类，利用 hex 邻接
- **SpaGCN**（Python，本文件仅注释，不执行）— 图卷积网络融合表达 + 坐标 + 组织图像

```{r}
#| include: false
library(Seurat)
library(SeuratData)
library(BayesSpace)
library(SingleCellExperiment)
library(ggplot2)
library(patchwork)
source(here::here("singlecell_utiles.R"))
```

## 数据加载

```{r}
brain <- LoadData("stxBrain", type = "anterior1")
brain[["percent.mt"]] <- PercentageFeatureSet(brain, pattern = "^mt-")
brain <- subset(brain, subset = nFeature_Spatial > 200 & percent.mt < 20)
brain <- SCTransform(brain, assay = "Spatial", verbose = FALSE)
brain <- RunPCA(brain, assay = "SCT", verbose = FALSE)
```

## 方法 1：BayesSpace（R，可跑）

转换为 SingleCellExperiment 并加上 spot 坐标：

```{r}
sce <- as.SingleCellExperiment(brain, assay = "Spatial")
coords <- GetTissueCoordinates(brain@images[[1]])
sce$row <- coords$imagerow
sce$col <- coords$imagecol
metadata(sce)$BayesSpace.data <- list(platform = "Visium", is.enhanced = FALSE)
```

预处理 + 选择簇数：

```{r}
sce <- spatialPreprocess(sce, platform = "Visium",
                         n.PCs = 15, n.HVGs = 2000, log.normalize = FALSE)
sce <- qTune(sce, qs = seq(2, 12), platform = "Visium", d = 15)
qPlot(sce)
```

跑聚类：

```{r}
q <- 8  # 选 elbow / 业务知识
sce <- spatialCluster(sce, q = q, platform = "Visium", d = 15,
                      init.method = "mclust", model = "t",
                      gamma = 3, nrep = 1000, burn.in = 100)
clusterPlot(sce)
```

将 domain 写回 Seurat：

```{r}
brain$bayes_domain <- factor(sce$spatial.cluster)
SpatialDimPlot(brain, group.by = "bayes_domain", label = TRUE)
```

## 方法 2：SpaGCN（Python，仅参考）

SpaGCN 是 Python 工具，本仓库不标准化 Python 环境，因此本节**仅给出调用模板**，不在 quarto 渲染时执行。

```python
# python 环境（参考）
# pip install SpaGCN scanpy
import scanpy as sc
import SpaGCN as spg

adata = sc.read_visium("/path/to/spaceranger_outs")
sc.pp.normalize_total(adata, target_sum=1e4)
sc.pp.log1p(adata)

# 构建邻接图：表达 + 坐标 + 组织图像
adj = spg.calculate_adj_matrix(
    x=adata.obs["array_row"], y=adata.obs["array_col"],
    x_pixel=adata.obs["pxl_col_in_fullres"],
    y_pixel=adata.obs["pxl_row_in_fullres"],
    image=adata.uns["spatial"]["...your_sample..."]["images"]["hires"],
    beta=49, alpha=1, histology=True
)

clf = spg.SpaGCN()
clf.set_l(0.5)
clf.train(adata, adj, init_spa=True, init="louvain", res=0.4)
y_pred, _ = clf.predict()
adata.obs["spagcn_domain"] = y_pred
```

输出的 `spagcn_domain` 可通过 `Seurat_2_h5ad.qmd` 流程往返到 Seurat。

## BayesSpace vs SpaGCN

- BayesSpace：纯统计模型，结果稳定、可解释
- SpaGCN：能利用 H&E 图像、对噪声 spot 更鲁棒，但调参更敏感
- 实践上常先 BayesSpace，结果不理想或想用图像信息时换 SpaGCN

## 注意事项

- BayesSpace 用 `nrep = 50000` 才是 paper 推荐设置；本模板为加速用 1000
- SpaGCN 章节本仓库不执行；如需运行，自建 Python venv

## 下游

- domain 间差异分析等同于 cluster 间差异（见 `spatial_workflow.qmd`）
- domain 内的 niche 分析： `spatial_niche.qmd`
