---
title: "ST × scRNA 整合 / 标签迁移"
format: html
---

## 简介

把 scRNA 的细胞类型注释迁移到 spot，是反卷积外的另一条路径：
- **反卷积**（`spatial_deconvolution.qmd`）：每个 spot 的混合比例
- **标签迁移**（本文件）：每个 spot 的"主要类型 + 置信度"，更接近单细胞分析的语义

主要工具：Seurat `FindTransferAnchors` + `TransferData` + `MapQuery`。

```{r}
#| include: false
library(Seurat)
library(SeuratData)
library(ggplot2)
library(patchwork)
library(dplyr)
source(here::here("singlecell_utiles.R"))
```

## 数据加载

```{r}
brain <- LoadData("stxBrain", type = "anterior1")
brain <- SCTransform(brain, assay = "Spatial", verbose = FALSE) |>
  RunPCA(assay = "SCT", verbose = FALSE)

allen <- LoadData("allen_reference") |> UpdateSeuratObject()
allen <- JoinLayers(allen)  # Seurat v5 必需
allen <- SCTransform(allen, assay = "RNA", verbose = FALSE) |>
  RunPCA(assay = "SCT", verbose = FALSE) |>
  RunUMAP(dims = 1:30, return.model = TRUE)
```

## 锚点 + 标签迁移

```{r}
anchors <- FindTransferAnchors(
  reference = allen,
  query = brain,
  normalization.method = "SCT",
  reduction = "pcaproject"
)
predictions <- TransferData(
  anchorset = anchors,
  refdata = allen$subclass,
  weight.reduction = brain[["pca"]],
  dims = 1:30
)
brain <- AddMetaData(brain, metadata = predictions)
SpatialDimPlot(brain, group.by = "predicted.id", label = TRUE)
```

## 用 MapQuery 把 spot 投到参考 UMAP

```{r}
brain <- MapQuery(
  anchorset = anchors,
  reference = allen,
  query = brain,
  refdata = list(subclass = "subclass"),
  reference.reduction = "pca",
  reduction.model = "umap"
)
DimPlot(brain, reduction = "ref.umap", group.by = "predicted.subclass", label = TRUE)
```

## 置信度过滤

每个 spot 一个 `predicted.id.score`（最大类别概率），低置信度 spot 单独标注：

```{r}
brain$confident_id <- ifelse(brain$predicted.id.score >= 0.5,
                             brain$predicted.id, "Uncertain")
SpatialDimPlot(brain, group.by = "confident_id", label = TRUE)
```

## 与反卷积结果交叉验证

```{r}
#| eval: false
# 假设 spatial_deconvolution.qmd 的结果已存
brain_decon <- qs2::qs_read("Results/brain_with_RCTD.qs")
# 比较：迁移得到的 predicted.id 与 RCTD argmax 的一致率
rctd_top <- apply(GetAssayData(brain_decon, assay = "RCTD"), 2, function(x) names(which.max(x)))
table(brain$predicted.id, rctd_top[colnames(brain)])
```

## 注意事项

- Seurat v5：参考对象必须 `JoinLayers()` 才能传给 `FindTransferAnchors`
- `weight.reduction` 用 query 的 `pca` 比 `pcaproject` 更稳
- 不要在多样本整合后忘记重做 SCTransform，否则 anchor 找不到

## 下游

- 与反卷积结果交叉： `spatial/spatial_deconvolution.qmd`
- 多切片标签传递：先 Harmony 整合 ST，然后用此流程批量迁移（参考 `spatial_workflow.qmd` 的整合段）
