---
title: "10x Visium HD Workflow"
format: html
execute:
  eval: false
  warning: false
  message: false
---

## 简介

Visium HD 的 bin 数量远高于标准 Visium，不能简单把常规 SCT 流程照搬到 8 µm bin。这个模板使用 Seurat v5 + BPCells + sketch workflow：先在高分辨率 bin 上做 QC 和 log-normalization，再 sketch 聚类，最后投回全量数据。

## Setup

```{r}
library(Seurat)
library(BPCells)
library(dplyr)
library(tidyr)
library(ggplot2)
library(patchwork)
library(qs2)
library(here)
source(here::here("singlecell_utiles.R"))
```

## Project Configuration

```{r}
cfg <- list(
  hd_dir = "/path/to/visium_hd/outs",
  bin_assay = "Spatial.008um",
  compare_bin_assay = "Spatial.016um",
  sample_col = "sample",
  group_col = "group",
  mt_pattern = "^MT-",
  min_counts = 10,
  min_features = 5,
  max_percent_mt = 30,
  sketch_n_cells = 50000,
  dims = 1:30,
  resolution = 0.4,
  results_dir = "Results/visium_hd"
)

dir.create(cfg$results_dir, recursive = TRUE, showWarnings = FALSE)
```

## Load Visium HD

```{r}
hd <- Load10X_Spatial(
  data.dir = cfg$hd_dir,
  assay = cfg$bin_assay,
  slice = "hd8um",
  filter.matrix = TRUE
)

DefaultAssay(hd) <- cfg$bin_assay
hd[["percent.mt"]] <- PercentageFeatureSet(hd, pattern = cfg$mt_pattern)
hd[[cfg$sample_col]] <- basename(cfg$hd_dir)
if (!cfg$group_col %in% colnames(hd@meta.data)) hd[[cfg$group_col]] <- "group_1"
hd
```

## QC

```{r}
qc_tbl <- hd@meta.data |>
  tibble::rownames_to_column("bin") |>
  summarise(
    n_bins = n(),
    median_counts = median(.data[[paste0("nCount_", cfg$bin_assay)]]),
    median_features = median(.data[[paste0("nFeature_", cfg$bin_assay)]]),
    p95_counts = quantile(.data[[paste0("nCount_", cfg$bin_assay)]], 0.95),
    p95_percent_mt = quantile(percent.mt, 0.95)
  )
qc_tbl

SpatialFeaturePlot(
  hd,
  features = c(paste0("nCount_", cfg$bin_assay), paste0("nFeature_", cfg$bin_assay), "percent.mt"),
  ncol = 3
)
```

## QC Decision Table

```{r}
hd_qc_decision_table <- tibble::tibble(
  metric = c(paste0("nCount_", cfg$bin_assay), paste0("nFeature_", cfg$bin_assay), "percent.mt", "bin_size"),
  current_rule = c(
    paste(">=", cfg$min_counts),
    paste(">=", cfg$min_features),
    paste("<=", cfg$max_percent_mt),
    cfg$bin_assay
  ),
  rationale = c(
    "remove near-empty bins",
    "remove bins with too little panel complexity",
    "remove damaged/high-mito regions",
    "8um for high-resolution discovery; 16um for stability review"
  ),
  reviewer_note = NA_character_
)

hd_qc_decision_table
```

```{r}
hd <- subset(
  hd,
  cells = rownames(hd@meta.data)[
    hd@meta.data[[paste0("nCount_", cfg$bin_assay)]] >= cfg$min_counts &
      hd@meta.data[[paste0("nFeature_", cfg$bin_assay)]] >= cfg$min_features &
      hd@meta.data$percent.mt <= cfg$max_percent_mt
  ]
)
```

## Normalize Without SCT

SCT 在百万级 bin 上通常过慢。HD 主流程先用 log-normalization，必要时在聚合后的 cell / region 层面再做更复杂模型。

```{r}
hd <- NormalizeData(hd, assay = cfg$bin_assay)
hd <- FindVariableFeatures(hd, assay = cfg$bin_assay, nfeatures = 3000)
```

## Sketch Clustering

```{r}
hd <- SketchData(
  object = hd,
  ncells = cfg$sketch_n_cells,
  method = "LeverageScore",
  sketched.assay = "sketch"
)

DefaultAssay(hd) <- "sketch"
hd <- FindVariableFeatures(hd)
hd <- ScaleData(hd)
hd <- RunPCA(hd, npcs = max(cfg$dims), verbose = FALSE)
hd <- FindNeighbors(hd, dims = cfg$dims)
hd <- FindClusters(hd, resolution = cfg$resolution)
hd <- RunUMAP(hd, dims = cfg$dims, return.model = TRUE)

DimPlot(hd, reduction = "umap", group.by = "seurat_clusters", label = TRUE)
```

## Project Labels Back To Full Data

```{r}
hd <- ProjectData(
  object = hd,
  assay = cfg$bin_assay,
  full.reduction = "full.pca",
  sketched.assay = "sketch",
  sketched.reduction = "pca",
  umap.model = "umap",
  dims = cfg$dims,
  refdata = list(cluster_full = "seurat_clusters")
)

DefaultAssay(hd) <- cfg$bin_assay
SpatialDimPlot(hd, group.by = "cluster_full", label = FALSE)
```

## Marker And Region Summaries

```{r}
Idents(hd) <- "cluster_full"
hd_markers <- FindAllMarkers(
  hd,
  only.pos = TRUE,
  min.pct = 0.05,
  logfc.threshold = 0.1
)

hd_marker_top <- hd_markers |>
  group_by(cluster) |>
  slice_max(avg_log2FC, n = 10, with_ties = FALSE) |>
  ungroup()

SpatialFeaturePlot(hd, features = unique(head(hd_marker_top$gene, 8)), ncol = 4)
```

## Cluster And Bin-Size Decision Table

```{r}
hd_cluster_decision_table <- hd_marker_top |>
  group_by(cluster) |>
  summarise(top_markers = paste(head(gene, 10), collapse = ", "), .groups = "drop") |>
  mutate(
    spatial_coherence_8um = NA_character_,
    agrees_with_16um = NA,
    histology_label = NA_character_,
    use_for_downstream = NA,
    reviewer_note = NA_character_
  )

hd_cluster_decision_table
```

## 16 µm Bin Comparison

更大 bin 常用于跨样本稳定比较。这里保留并行分析入口。

```{r}
hd16 <- Load10X_Spatial(
  data.dir = cfg$hd_dir,
  assay = cfg$compare_bin_assay,
  slice = "hd16um",
  filter.matrix = TRUE
)
DefaultAssay(hd16) <- cfg$compare_bin_assay
hd16 <- NormalizeData(hd16)
hd16 <- FindVariableFeatures(hd16)
hd16 <- ScaleData(hd16)
hd16 <- RunPCA(hd16, npcs = max(cfg$dims), verbose = FALSE)
hd16 <- FindNeighbors(hd16, dims = cfg$dims)
hd16 <- FindClusters(hd16, resolution = cfg$resolution)
SpatialDimPlot(hd16, group.by = "seurat_clusters")
```

## Export

```{r}
readr::write_csv(qc_tbl, file.path(cfg$results_dir, "visium_hd_qc_summary.csv"))
readr::write_csv(hd_markers, file.path(cfg$results_dir, "visium_hd_cluster_markers.csv"))
qs2::qs_save(hd, file.path(cfg$results_dir, "visium_hd_8um_processed.qs2"))
if (exists("hd16")) qs2::qs_save(hd16, file.path(cfg$results_dir, "visium_hd_16um_processed.qs2"))
```

## Output Contract

```{r}
hd_output_contract <- tibble::tribble(
  ~artifact, ~file, ~used_by, ~description,
  "8um processed object", "visium_hd_8um_processed.qs2", "SVG/domain/high-res maps", "full-resolution HD object with projected labels",
  "16um processed object", "visium_hd_16um_processed.qs2", "stability review", "coarser bin object for cross-sample stability",
  "QC decision table", "visium_hd_qc_decision_table.csv", "project review", "bin-level filter and bin-size decisions",
  "cluster decision table", "visium_hd_cluster_decision_table.csv", "final interpretation", "marker, coherence, and bin-size agreement review"
)

hd_output_contract
readr::write_csv(hd_qc_decision_table, file.path(cfg$results_dir, "visium_hd_qc_decision_table.csv"))
readr::write_csv(hd_cluster_decision_table, file.path(cfg$results_dir, "visium_hd_cluster_decision_table.csv"))
readr::write_csv(hd_output_contract, file.path(cfg$results_dir, "visium_hd_output_contract.csv"))
```

## Claim Evidence Table

```{r}
hd_claim_evidence <- tibble::tibble(
  claim_id = c("HD1", "HD2"),
  claim = c(
    "High-resolution HD clusters are spatially coherent and marker-supported",
    "8um findings remain interpretable under 16um stability review"
  ),
  evidence_table = c("visium_hd_cluster_decision_table.csv", "visium_hd_cluster_decision_table.csv"),
  required_visual_check = c("SpatialDimPlot cluster_full and marker maps", "8um vs 16um cluster/marker comparison"),
  caveat = c("sparse bins can fragment clusters", "bin-size changes can alter apparent boundaries"),
  status = "to_review"
)

hd_claim_evidence
readr::write_csv(hd_claim_evidence, file.path(cfg$results_dir, "visium_hd_claim_evidence_table.csv"))
```

## Interactive Review

- 8 µm bin 是否太稀疏？是否需要使用 16 µm bin 作为主解释层？
- cluster 是否空间连续，还是 sketch 投影造成碎裂？
- marker 是否由少数高 count bin 驱动？
- 是否需要把 HD bin 聚合到细胞 / histology region 后再做统计？
- HD 后续可接 `spatial_SVG.qmd`、`spatial_domain.qmd`，但 deconvolution 参数要按 bin 尺度重设。
