---
title: "Visium HD 工作流"
format: html
---

## 简介

Visium HD 是 10x 的高分辨率版（2µm × 2µm bins，分析常用 8µm 或 16µm bins）。和标准 Visium 的关键差异：
- 每张切片 ~10⁶ bin，spot 数从 5k 跳到 1M+
- 默认 bin 是 8µm
- 必须用 BPCells 等 disk-backed 后端

Seurat v5 原生支持： `Load10X_Spatial(..., bin.size = c(8, 16))`。

```{r}
#| include: false
library(Seurat)
library(BPCells)
library(future)
library(ggplot2)
library(dplyr)
source(here::here("singlecell_utiles.R"))
plan("multisession", workers = 4)
options(future.globals.maxSize = 16 * 1024^3)
```

## 数据加载

```{r}
#| eval: false
hd_dir <- "/path/to/visium_hd_output/binned_outputs"
hd <- Load10X_Spatial(
  data.dir = hd_dir,
  bin.size = c(8, 16),
  filter.matrix = TRUE
)
# bin 8 默认 active
DefaultAssay(hd) <- "Spatial.008um"
```

## QC

```{r}
#| eval: false
hd[["percent.mt"]] <- PercentageFeatureSet(hd, pattern = "^mt-",
                                           assay = "Spatial.008um")
SpatialQCPlot(hd, features = c("nCount_Spatial.008um",
                               "nFeature_Spatial.008um", "percent.mt"))
hd <- subset(hd, subset = nCount_Spatial.008um > 10 & percent.mt < 30)
```

## 标准化（log-norm 推荐，SCTransform 太慢）

```{r}
#| eval: false
hd <- NormalizeData(hd, assay = "Spatial.008um")
hd <- FindVariableFeatures(hd, assay = "Spatial.008um", nfeatures = 2000)
hd <- ScaleData(hd, assay = "Spatial.008um")
hd <- RunPCA(hd, assay = "Spatial.008um", reduction.name = "pca.008um", npcs = 30)
```

## 聚类（用 sketch / 子采样加速）

```{r}
#| eval: false
hd <- SketchData(hd, assay = "Spatial.008um", ncells = 50000,
                 method = "LeverageScore", sketched.assay = "sketch")
DefaultAssay(hd) <- "sketch"
hd <- FindVariableFeatures(hd) |> ScaleData() |> RunPCA(npcs = 30)
hd <- FindNeighbors(hd, dims = 1:20) |>
  FindClusters(resolution = 0.5)
hd <- RunUMAP(hd, dims = 1:20, return.model = TRUE)

# 投回完整数据
hd <- ProjectData(hd,
                  assay = "Spatial.008um",
                  full.reduction = "pca.008um",
                  sketched.assay = "sketch",
                  sketched.reduction = "pca",
                  umap.model = "umap",
                  dims = 1:20,
                  refdata = list(cluster_full = "seurat_clusters"))
```

## 可视化

```{r}
#| eval: false
DefaultAssay(hd) <- "Spatial.008um"
SpatialDimPlot(hd, group.by = "cluster_full", label = FALSE) +
  theme(legend.position = "right")
```

## 16µm bin（用于跨样本聚类比较）

```{r}
#| eval: false
DefaultAssay(hd) <- "Spatial.016um"
hd <- NormalizeData(hd, assay = "Spatial.016um")
# ... 重复上面的流程
```

## 注意事项

- Visium HD 必须 `library(BPCells)` 配合 `Load10X_Spatial`，否则内存爆掉
- 全量聚类不可行，用 `SketchData` + `ProjectData`
- `SCTransform` 在 1M+ bins 上太慢，用 `NormalizeData`
- 多个 bin size assay 同时挂在对象上，操作前显式 `DefaultAssay()`

## 下游

- 反卷积： Visium HD 的 8µm bin 已接近单细胞，可不必反卷积；如需反卷积用 RCTD `doublet_mode = "full"`
- 与 scRNA 整合： `spatial_scRNA_integration.qmd`
