---
title: "10x Xenium 工作流"
format: html
---

## 简介

Xenium 是 10x 的亚细胞分辨率（< 1µm）成像空转平台。和 Visium 相比：
- 每个 cell 一行（已有 segmentation），不是 spot
- 基因 panel 有限（~300–5000 基因）
- 数据量大（百万级细胞）

Seurat v5 原生支持 Xenium：`LoadXenium()`。

```{r}
#| include: false
library(Seurat)
library(future)
library(ggplot2)
library(dplyr)
library(qs2)
source(here::here("singlecell_utiles.R"))
plan("multisession", workers = 4)
options(future.globals.maxSize = 8 * 1024^3)
```

## 数据加载

```{r}
#| eval: false
# 10x 公开 Xenium 小鼠脑样本（Tiny Subset）
# 下载： https://www.10xgenomics.com/datasets （Xenium → Mouse Brain）
xen_dir <- "/path/to/xenium_output_bundle"
xen <- LoadXenium(xen_dir, fov = "fov")
```

替换为可演示的 mock（实际使用替换为上面的 `LoadXenium`）：

```{r}
xen <- readRDS(system.file("extdata", "xenium_demo.rds", package = "Seurat"))
# 若包内无 demo，跳过此 chunk
```

## QC

```{r}
xen[["nCount"]] <- xen$nCount_Xenium
xen[["nFeature"]] <- xen$nFeature_Xenium
SpatialQCPlot(xen, features = c("nCount", "nFeature"))
xen <- subset(xen, subset = nCount_Xenium > 10 & nFeature_Xenium > 5)
```

## 标准化与聚类

Xenium 基因数少，常用 `SCTransform` 或简单的 log-normalize：

```{r}
xen <- NormalizeData(xen) |>
  FindVariableFeatures(nfeatures = 2000) |>
  ScaleData() |>
  RunPCA(npcs = 30)
xen <- FindNeighbors(xen, dims = 1:20) |>
  FindClusters(resolution = 0.5)
xen <- RunUMAP(xen, dims = 1:20)
```

## 可视化

```{r}
ImageDimPlot(xen, fov = "fov", axes = TRUE, cols = "polychrome")
ImageFeaturePlot(xen, fov = "fov", features = head(VariableFeatures(xen), 4))
```

## 与 scRNA 参考做标签迁移

```{r}
#| eval: false
ref <- qs2::qs_read("/path/to/scRNA_reference.qs") |> JoinLayers()
ref <- SCTransform(ref) |> RunPCA() |> RunUMAP(dims = 1:30, return.model = TRUE)
anchors <- FindTransferAnchors(reference = ref, query = xen,
                               normalization.method = "LogNormalize",
                               reduction = "pcaproject")
preds <- TransferData(anchors, refdata = ref$celltype,
                      weight.reduction = xen[["pca"]], dims = 1:30)
xen <- AddMetaData(xen, preds)
ImageDimPlot(xen, group.by = "predicted.id", fov = "fov")
```

## 与 Visium 的关键差异

- **不需要反卷积**（已是单细胞分辨率）
- 邻域分析直接基于 cell 中心坐标，邻接定义不同（Delaunay / 半径 vs hex）
- 基因 panel 有限，HVG 选择基本无意义

## 注意事项

- `LoadXenium` 默认读 `cell_feature_matrix.h5` + `cells.csv.gz` + `morphology.ome.tif`
- 多 FOV 数据需用 `SubsetByImageBox`
- 大数据集用 BPCells 后端：`LoadXenium(..., load_bpcells = TRUE)`

## 下游

- niche / 邻域分析（基于 cell 邻接）： `spatial_niche.qmd` 中把 `k = 6` 改成更合适的 cell 邻接 k
- 空间通讯： `spatial_celltalk.qmd`
