---
title: "10x Xenium Workflow"
format: html
execute:
  eval: false
  warning: false
  message: false
---

## 简介

Xenium 是单细胞 / 亚细胞分辨率成像平台，核心任务不是 spot 反卷积，而是细胞级 QC、分割质量复核、panel 基因解释、参考标签迁移和邻域分析。本模板以 Seurat v5 `LoadXenium()` 为主，输出可衔接 `spatial_niche.qmd` 和 `spatial_celltalk.qmd` 的对象。

## Setup

```{r}
library(Seurat)
library(dplyr)
library(tidyr)
library(ggplot2)
library(patchwork)
library(qs2)
library(here)
source(here::here("singlecell_utiles.R"))
```

## Project Configuration

```{r}
cfg <- list(
  xenium_dir = "/path/to/xenium/output",
  fov = "fov",
  assay = "Xenium",
  celltype_col = "cell_type",
  sample_col = "sample",
  condition_col = "group",
  fov_col = "fov",
  min_counts = 20,
  min_features = 10,
  max_counts = Inf,
  resolution = 0.4,
  dims = 1:30,
  marker_panel = c("Epcam", "Krt8", "Ptprc", "Col1a1", "Pecam1"),
  results_dir = "Results/xenium_workflow"
)

dir.create(cfg$results_dir, recursive = TRUE, showWarnings = FALSE)
```

## Load Xenium Data

```{r}
xen <- LoadXenium(
  data.dir = cfg$xenium_dir,
  fov = cfg$fov,
  assay = cfg$assay
)
xen$sample <- basename(cfg$xenium_dir)
if (!cfg$condition_col %in% colnames(xen@meta.data)) xen[[cfg$condition_col]] <- "group_1"
if (!cfg$fov_col %in% colnames(xen@meta.data)) xen[[cfg$fov_col]] <- cfg$fov
xen
```

## QC And Segmentation Review

Xenium 的低质量细胞常来自分割异常、边缘细胞、panel 信号弱或背景高。先看 count / feature 分布，再结合空间位置过滤。

```{r}
qc_tbl <- xen@meta.data |>
  tibble::rownames_to_column("cell") |>
  summarise(
    n_cells = n(),
    median_counts = median(nCount_Xenium),
    median_features = median(nFeature_Xenium),
    p95_counts = quantile(nCount_Xenium, 0.95)
  )
qc_tbl

VlnPlot(xen, features = c("nCount_Xenium", "nFeature_Xenium"), pt.size = 0, ncol = 2)
ImageDimPlot(xen, fov = cfg$fov, axes = TRUE)
```

## QC Decision Table

```{r}
qc_decision_table <- tibble::tibble(
  metric = c("nCount_Xenium", "nFeature_Xenium", "segmentation_review", "edge_cells"),
  current_rule = c(
    paste(">=", cfg$min_counts, "and <=", cfg$max_counts),
    paste(">=", cfg$min_features),
    "manual ImageDimPlot review",
    "manual FOV boundary review"
  ),
  rationale = c(
    "remove very low RNA cells and extreme outliers",
    "remove low panel-detection cells",
    "exclude failed cell segmentation regions",
    "avoid boundary artifacts"
  ),
  reviewer_note = NA_character_
)

qc_decision_table
```

```{r}
xen <- subset(
  xen,
  subset =
    nCount_Xenium >= cfg$min_counts &
    nCount_Xenium <= cfg$max_counts &
    nFeature_Xenium >= cfg$min_features
)
```

## Normalization And Clustering

Panel 数据基因数有限，解释时更依赖 marker panel 和参考标签，不要把小 panel 的 cluster 过度解读成完整细胞状态。

```{r}
DefaultAssay(xen) <- cfg$assay
xen <- NormalizeData(xen)
xen <- FindVariableFeatures(xen)
xen <- ScaleData(xen)
xen <- RunPCA(xen, npcs = max(cfg$dims), verbose = FALSE)
xen <- FindNeighbors(xen, dims = cfg$dims)
xen <- FindClusters(xen, resolution = cfg$resolution)
xen <- RunUMAP(xen, dims = cfg$dims)

DimPlot(xen, reduction = "umap", group.by = "seurat_clusters", label = TRUE)
ImageDimPlot(xen, fov = cfg$fov, group.by = "seurat_clusters", axes = TRUE)
```

## Marker Panel Review

```{r}
panel_genes <- intersect(cfg$marker_panel, rownames(xen))
ImageFeaturePlot(xen, features = panel_genes, fov = cfg$fov, max.cutoff = "q95", cols = c("grey90", "red"))
DotPlot(xen, features = panel_genes, group.by = "seurat_clusters") + RotatedAxis()
```

## Cluster Markers

```{r}
Idents(xen) <- "seurat_clusters"
xen_markers <- FindAllMarkers(
  xen,
  only.pos = TRUE,
  min.pct = 0.1,
  logfc.threshold = 0.1
)

xen_marker_top <- xen_markers |>
  group_by(cluster) |>
  slice_max(avg_log2FC, n = 10, with_ties = FALSE) |>
  ungroup()
xen_marker_top
```

## Cluster Stability And Sample/FOV Composition

```{r}
cluster_composition <- xen@meta.data |>
  tibble::rownames_to_column("cell") |>
  count(.data[[cfg$sample_col]], .data[[cfg$condition_col]], .data[[cfg$fov_col]], seurat_clusters, name = "n_cells") |>
  group_by(.data[[cfg$sample_col]], .data[[cfg$fov_col]]) |>
  mutate(frac_cells = n_cells / sum(n_cells)) |>
  ungroup()

cluster_composition
```

```{r}
ggplot(cluster_composition, aes(seurat_clusters, frac_cells, fill = .data[[cfg$fov_col]])) +
  geom_col(position = "dodge") +
  facet_wrap(stats::as.formula(paste("~", cfg$sample_col))) +
  theme_classic() +
  labs(x = "Cluster", y = "Fraction of cells")
```

## Manual / Reference Annotation Slot

真实项目在这里把 cluster 映射为 cell type，或接入 `spatial_scRNA_integration.qmd` 风格的参考迁移。

```{r}
annotation_map <- tibble::tibble(
  seurat_clusters = sort(unique(as.character(xen$seurat_clusters))),
  cell_type = paste0("CellType_", seurat_clusters),
  review_note = "replace with marker-supported label"
)
annotation_map

xen@meta.data <- xen@meta.data |>
  tibble::rownames_to_column("cell") |>
  left_join(annotation_map, by = "seurat_clusters") |>
  tibble::column_to_rownames("cell")

ImageDimPlot(xen, fov = cfg$fov, group.by = cfg$celltype_col, axes = TRUE)
```

## Annotation Decision Table

```{r}
annotation_decision_table <- annotation_map |>
  mutate(
    positive_markers = NA_character_,
    negative_markers = NA_character_,
    spatial_location = NA_character_,
    confidence = NA_character_,
    use_for_downstream = NA
  )

annotation_decision_table
```

## Neighborhood Analysis Hook

成像平台已有单细胞标签，直接做邻域组成，不需要 deconvolution。

```{r}
neighbor_long <- NeighborComposition(xen, group_col = cfg$celltype_col, k = 20)
neighbor_summary <- neighbor_long |>
  group_by(group, neighbor_group) |>
  summarise(mean_neighbor_fraction = mean(fraction), .groups = "drop")

ggplot(neighbor_summary, aes(neighbor_group, group, fill = mean_neighbor_fraction)) +
  geom_tile(color = "white") +
  scale_fill_viridis_c() +
  theme_classic() +
  theme(axis.text.x = element_text(angle = 45, hjust = 1))
```

## Export

```{r}
readr::write_csv(qc_tbl, file.path(cfg$results_dir, "xenium_qc_summary.csv"))
readr::write_csv(qc_decision_table, file.path(cfg$results_dir, "xenium_qc_decision_table.csv"))
readr::write_csv(xen_markers, file.path(cfg$results_dir, "xenium_cluster_markers.csv"))
readr::write_csv(annotation_map, file.path(cfg$results_dir, "xenium_annotation_review_map.csv"))
readr::write_csv(annotation_decision_table, file.path(cfg$results_dir, "xenium_annotation_decision_table.csv"))
readr::write_csv(cluster_composition, file.path(cfg$results_dir, "xenium_cluster_fov_composition.csv"))
readr::write_csv(neighbor_summary, file.path(cfg$results_dir, "xenium_neighbor_summary.csv"))
qs2::qs_save(xen, file.path(cfg$results_dir, "xenium_processed.qs2"))
```

## Output Contract

```{r}
xenium_output_contract <- tibble::tribble(
  ~artifact, ~file, ~used_by, ~description,
  "processed Xenium object", "xenium_processed.qs2", "niche, celltalk, report", "Seurat object with clusters and cell_type labels",
  "QC decision table", "xenium_qc_decision_table.csv", "project review", "records filtering and segmentation decisions",
  "annotation decision table", "xenium_annotation_decision_table.csv", "downstream label policy", "marker-supported cell type review",
  "neighbor summary", "xenium_neighbor_summary.csv", "niche analysis", "cell-type neighborhood composition"
)

xenium_output_contract
readr::write_csv(xenium_output_contract, file.path(cfg$results_dir, "xenium_output_contract.csv"))
```

## Claim Evidence Table

```{r}
xenium_claim_evidence <- tibble::tibble(
  claim_id = c("XEN1", "XEN2"),
  claim = c(
    "Xenium cell annotations are marker-supported and spatially plausible",
    "Local neighborhoods reveal interpretable microenvironment structure"
  ),
  evidence_table = c("xenium_annotation_decision_table.csv", "xenium_neighbor_summary.csv"),
  required_visual_check = c("ImageFeaturePlot marker panel and ImageDimPlot cell_type", "neighbor heatmap / spatial neighborhood maps"),
  caveat = c("panel-limited data cannot validate absent genes", "segmentation artifacts can affect neighborhoods"),
  status = "to_review"
)

xenium_claim_evidence
readr::write_csv(xenium_claim_evidence, file.path(cfg$results_dir, "xenium_claim_evidence_table.csv"))
```

## Interactive Review

- 低 count / low feature 细胞是否空间聚集在组织边缘或分割异常区域？
- panel gene 是否足够支持 cell type 命名？
- cluster marker 是否是 panel bias，还是可靠生物学信号？
- 是否需要按 FOV / sample 分别 QC 后再合并？
- 下游直接进入 `spatial_niche.qmd`，跳过 deconvolution。
